---
title: "Microeconomia"
subtitle: "FPP, FPC, e Ventagens do Comêrcio"
author: "Paulo Fagandini"
institute: "ISCAL-IPL"
format: 
  revealjs:
    theme:
      - default
      - ../font_adjust.scss
      - ../iscal_theme.scss
    self-contained: false
    logo: ../images/iscal_logo.svg
    slide-number: true
    cross-ref: true
    keep-tex: false
    incremental: true
    math: 
      method: mathjax
    transition: slide
    footer: "Microeconomia (Plano de Transição)"
    from: markdown+emoji
    code-overflow: wrap
    code-block-font-size: 0.75em
    progress: true
  html:
    output-file: 03_FPP-document.html
    toc: true
    math: 
      method: mathjax
    keep-tex: false
    number-sections: true
    embed-resources: false
    echo: false
    code-tools: false
editor: source
execute:
  enabled: true
  engine: knitr
  echo: false
---

## A Fronteira das Possibilidades de Produção

Descreve a **produção máxima** que é possível obter, para um conjunto de bens, dados os recursos disponíveis numa economia.

---

### Pressupostos do Modelo FPP

No modelo:

- Consideram-se **dois bens**
- Admite-se que a **tecnologia e os recursos são fixos**
- Ilustra-se o conceito de **eficiência de Pareto**
- Utiliza-se o conceito de **custo de oportunidade**

---

## Representação Gráfica da FPP

```{r, engine='tikz'}

\begin{tikzpicture}[scale=1.5]
\draw[->] (-0.1,0) -- (4,0) node[below right] {Bem $X$};
\draw[->] (0,-0.1) -- (0,3) node[above left] {Bem $Y$};
\draw[blue,thick] (0,2) node[left] {$A$} -- (3,0) node[below] {$B$};

% Área sombreada
\draw[fill=blue!10,opacity=0.7] (0,0) -- (0,2) -- (3,0) -- cycle;

% Ponto M (ineficiente)
\node[circle,fill=red,inner sep=2pt,label=right:{$M$}] at (0.8,0.8) {};

% Ponto N (inatingível)
\node[circle,fill=black,inner sep=2pt,label=right:{$N$}] at (2,2) {};

\end{tikzpicture}
```

- **$M$**: Ineficiente (recursos desperdiçados)
- **$N$**: Inatingível (fora das possibilidades)

---

### Interpretação dos Pontos

- Os pontos **A** e **B** representam produção com **especialização** em cada uma das atividades

- Pontos **sobre a FPP** são pontos de produção **eficientes** no sentido de Pareto

- A partir de um ponto da FPP, caso se queira aumentar a produção de um bem, é preciso **prescindir** da produção de outro

---

## Custo Relativo

A partir de um ponto da FPP, a razão $\left|\frac{\Delta Y}{\Delta X}\right|$ coincide com o **declive da FPP linear** (sem sinal) e designa-se **custo relativo** do bem $X$.

**Representa um custo de oportunidade!**

---

## Visualização do Custo Relativo

```{r, engine='tikz', echo=FALSE}

\begin{tikzpicture}[scale=1.5]
\draw[->] (-0.1,0) -- (4,0) node[below right] {Bem $X$};
\draw[->] (0,-0.1) -- (0,3) node[above left] {Bem $Y$};
\draw[blue,thick] (0,2) node[left] {$A$} -- (3,0) node[below] {$B$};

% Pontos a1 e a2
\node[circle,fill=blue,inner sep=1.5pt,label=right:{$a_1$}] at (1,1.33) {};
\node[circle,fill=blue,inner sep=1.5pt,label=right:{$a_2$}] at (2,0.67) {};

% Setas Delta Y e Delta X
\draw[orange,thick,->] (1,1.33) -- (1,0.67);
\node[left] at (1,1.2) {$\Delta Y$};

\draw[orange,thick,->] (1,0.67) -- (2,0.67);
\node[below] at (1.5,0.67) {$\Delta X$};

\end{tikzpicture}
```

Produzir mais $\Delta X$ *custa* $\Delta Y$, ou, cada unidade de $X$ *custa* $\frac{\Delta Y}{\Delta X}$ de unidades de $Y$.


## Interpretação Matemática

- $\frac{\Delta Y}{\Delta X}$ é a **taxa de variação média**: qual a variação em $Y$ por unidade de variação em $X$

- Quando $\Delta X \to 0$, obtemos a **derivada**: $\frac{dY}{dX}$

- A derivada mede o **declive da tangente** à FPP num ponto

**Conclusão:** O custo relativo num ponto é dado pela derivada da FPP (em valor absoluto)

## FPP e FPC

Um agente económico, sempre pode consumir o que pode produzir, ou seja todos os pontos sobre (e abaixo) da **FPP** representam um espaço de consumo. Ainda mais, a **FPP** representa também a *Fronteira de Possibilidades de Consumo (FPC)*. Isto é verdade sempre que o agente económico não tenha possibilidade de comerciar com outros agentes.

---

## Vantagens do Comércio

Há **ganhos** que decorrem de os indivíduos se **especializarem** nas tarefas que fazem melhor e recorrerem ao **comércio** para trocarem entre si o produto das suas atividades.

Usemos a FPP para tirar essa conclusão!

---

## Exemplo: Pintor vs Cozinheiro

Dois vizinhos: um sabe **pintar** e o outro sabe **cozinhar**

```{r, engine='tikz', echo=FALSE}
\begin{tikzpicture}[scale=0.9]
% Pintor
\begin{scope}
\draw[->] (-0.1,0) -- (4.5,0) node[below right] {Bolos};
\draw[->] (0,-0.1) -- (0,3.5) node[left] {Quadros};
\draw[blue,thick] (0,3) node[left] {15} -- (4,0) node[below]{20};
\draw[dashed] (0,1.8) node[left] {9} -- (1.6,1.8) node[circle,fill,inner sep=1.5pt,label=above right:Produção]{} -- (1.6,0) node[below]{8};
\end{scope}

% Cozinheiro
\begin{scope}[xshift=6cm]
\draw[->] (-0.1,0) -- (4.5,0) node[below] {Bolos};
\draw[->] (0,-0.1) -- (0,3.5) node[left] {Quadros};
\draw[blue,thick] (0,1) node[left] {5} -- (3,0) node[below]{15};
\draw[dashed] (0,0.8) node[left] {4} -- (0.6,0.8) node[circle,fill,inner sep=1.5pt,label=above right:Produção]{} -- (0.6,0) node[below]{3};
\end{scope}
\end{tikzpicture}
```
::::{.columns}
:::{.column style="text-align: center;"}
:artist:
:::
:::{.column style="text-align: center;"}
:cook:
:::
::::

---

## Custos Relativos e Vantagem Comparativa

| Custos de Oportunidade | Pintor :artist:    |     | Cozinheiro :cook: |
|-------------------------|-------------|-----|-------------|
| **Um bolo** :cupcake:          | $\frac{3}{4}$ | $>$ | $\frac{1}{3}$ |
| **Um quadro** :framed_picture: | $\frac{4}{3}$ | $<$ | $3$         |

---

### Interpretação

- O **cozinheiro** tem vantagem comparativa na produção de **bolos** (menor custo de oportunidade: $\frac{1}{3} < \frac{3}{4}$)

- O **pintor** tem vantagem comparativa na produção de **quadros** (menor custo de oportunidade: $\frac{4}{3} < 3$)

---

### Quando Vale a Pena Especializar?

**Pintor:**  
Valerá a pena especializar-se na produção de **quadros** se puder trocar cada um por **mais do que** $\frac{4}{3}$ bolos (o seu custo de oportunidade)

**Cozinheiro:**  
Valerá a pena especializar-se na produção de **bolos** se puder trocar cada um por **mais do que** $\frac{1}{3}$ de quadro (ou seja, um quadro em troca de **no máximo 3 bolos**)

---

## Termos de Troca

Estando o pintor disposto a **receber** $\frac{4}{3}$ bolos por cada quadro que venda e estando o cozinheiro disposto a **pagar** $3$ bolos por cada quadro que compre, **há margem para transações mutuamente vantajosas!**

Pode haver trocas se um quadro se trocar por um qualquer número de bolos **entre** $\frac{4}{3}$ e $3$.

---

## Exemplo de Comércio

Admitamos que há **especialização** e que:

- O pintor vende **5 quadros** ao cozinheiro
- O pintor compra **10 bolos** em troca

**Termos de troca:** 1 quadro = 2 bolos  
(valor entre $\frac{4}{3}$ e $3$)

---

### Resultado: Ganhos do Comércio

|                  |         | **Autarcia**      || **Com Comércio**  || **Ganhos** |
|------------------|---------|:--------:|:--:     |:-------: |:-------:|:--:    |
|                  |         | Produção |Consumo  | Produção | Consumo |        |
| :artist:         | :framed_picture: | 9        | 9       | 15       | 10      | **+1** | 
|                  | :cupcake:   | 8        | 8       | 0        | 10      | **+2** | 
| :cook:           | :framed_picture: | 4        | 4       | 0        | 5       | **+1** | 
|                  | :cupcake:   | 3        | 3       | 15       | 5       | **+2** | 

**Ambos ganham com o comércio!**

---

## Visualização: Consumo Após Comércio

```{r, engine='tikz', echo=FALSE}
\begin{tikzpicture}[scale=0.9]
% Pintor
\begin{scope}
\draw[->] (-0.1,0) -- (4.5,0) node[below right] {Bolos};
\draw[->] (0,-0.1) -- (0,3.5) node[left] {Quadros};
\draw[blue,thick] (0,3) node[left] {15} -- (4,0) node[below]{20};
\draw[dashed] (0,2) node[left] {10} -- (2,2) node[circle,fill,inner sep=1.5pt,label=above right:Consumo]{} -- (2,0) node[below]{10};
\node[circle,fill=red,inner sep=1.5pt,label=above right:Produção] at (0,3) {};
\node[below] at (2,-0.7) {\textbf{Pintor}};
\end{scope}

% Cozinheiro
\begin{scope}[xshift=6cm]
\draw[->] (-0.1,0) -- (4.5,0) node[below] {Bolos};
\draw[->] (0,-0.1) -- (0,3.5) node[left] {Quadros};
\draw[blue,thick] (0,1) node[left] {5} -- (3,0) node[below]{15};
\draw[dashed] (0,1) node[left] {5} -- (1,1) node[circle,fill,inner sep=1.5pt,label=above right:Consumo]{} -- (1,0) node[below]{5};
\node[circle,fill=red,inner sep=1.5pt,label=above right:Produção] at (3,0) {};
\node[below] at (1.5,-0.7) {\textbf{Cozinheiro}};
\end{scope}
\end{tikzpicture}
```

---

## Possibilidades de Consumo com Comércio

Possibilidades de consumo se termos de troca forem **1 quadro = 2 bolos**:

```{r, engine='tikz', echo=FALSE}
\begin{tikzpicture}[scale=0.9]
% Pintor
\begin{scope}
\draw[->] (-0.1,0) -- (6.5,0) node[below] {Bolos};
\draw[->] (0,-0.1) -- (0,3.5) node[left] {Quadros};
\draw[black,thick] (0,3) node[left] {15} -- (4,0) node[below]{20};
\draw[blue,thick] (0,3) -- (6,0) node[below]{30};
\draw[dashed] (0,2) node[left] {10} -- (2,2) node[circle,fill,inner sep=1.5pt,label=above right:Consumo]{} -- (2,0) node[below]{10};
\node[circle,fill=red,inner sep=1.5pt,label=above right:Produção] at (0,3) {};
\node[below] at (3,-0.7) {\textbf{Pintor}};
\end{scope}

% Cozinheiro
\begin{scope}[xshift=8cm]
\draw[->] (-0.1,0) -- (4.5,0) node[below] {Bolos};
\draw[->] (0,-0.1) -- (0,3.5) node[left] {Quadros};
\draw[black,thick] (0,1) node[left] {5} -- (3,0) node[below]{15};
\draw[blue,thick] (0,1.5) -- (3,0);
\draw[dashed] (0,1) node[left] {5} -- (1,1) node[circle,fill,inner sep=1.5pt,label=above right:Consumo]{} -- (1,0) node[below]{5};
\node[circle,fill=red,inner sep=1.5pt,label=above right:Produção] at (3,0) {};
\node[below] at (1.5,-0.7) {\textbf{Cozinheiro}};
\end{scope}
\end{tikzpicture}
```

**A linha azul mostra as novas possibilidades de consumo!**

---

## Vantagem Comparativa: Conclusões

- No exemplo, o pintor tem **vantagem comparativa** na produção de quadros porque o seu custo de oportunidade é **menor** do que o do cozinheiro

- É da **vantagem comparativa** que dependem os ganhos do comércio e os padrões de especialização

---

### Princípio Fundamental

O comércio (neste caso, troca direta) tem a vantagem de permitir que cada um dos agentes económicos se **especialize** na tarefa que faz **relativamente melhor**, para que depois eles se encontrem no mercado para fazerem transações.

Após o comércio, é possível os indivíduos estarem num **ponto de consumo** em que obtêm **mais quantidade de ambos os bens**, do que numa situação de autarcia, usando os **mesmos recursos**.

---

## Aplicações do Princípio

- Todos temos uma **vantagem comparativa** nalguma atividade
- O mesmo se aplica a **empresas**
- O mesmo se aplica a **países**

**É neste princípio que se baseia o comércio internacional!**

---

## Resumo da Aula 3

- **Modelos económicos**: simplificação da realidade, abordagem *cæteris paribus*
- **FPP**: produção máxima dados recursos e tecnologia fixos
- **Custo relativo**: $\left|\frac{\Delta Y}{\Delta X}\right|$ = custo de oportunidade
- **Vantagem comparativa**: especializar na atividade com menor CO
- **Ganhos do comércio**: especialização + troca aumenta consumo
- **Comércio internacional**: baseado em vantagem comparativa

---

## Tarefa para casa

O que aconteceria se a FPP em vez de linear, fosse concava? O quê significa isto? porquê poderia isto acontecer?

````{tikz}
#| fig-align: 'center'
#| echo: false
#| fig-width: 4
#| fig-height: 4

\begin{tikzpicture}[scale=1]
  \draw[->] (-0.2,0) -- (5,0) node[below right] {$X$};
  \draw[->] (0,-0.2) -- (0,5) node[above left] {$Y$};
  \draw[thick, blue, domain=0:4, smooth, variable=\x] 
    plot ({\x}, {4 - 0.25*\x*\x});
\end{tikzpicture}
````

---

**Próxima aula:** Revisão e exercícios práticos sobre FPP, custo de oportunidade e vantagem comparativa