---
title: "Microeconomia"
subtitle: "Cabaz, Espaço e Restrição Orçamental, Preferências e Racionalidade"
author: "ISCAL - IPL"
date: ""
format:
  revealjs:
    theme:
      - default
      - ../font_adjust.scss
      - ../iscal_theme.scss
    self-contained: false
    logo: ../images/iscal_logo.svg
    slide-number: true
    cross-ref: true
    keep-tex: false
    incremental: true
    math:
      method: mathjax
    transition: slide
    footer: "Microeconomia (Plano de Transição)"
    from: markdown+emoji
    code-overflow: wrap
    code-block-font-size: 0.75em
    progress: true
  html:
    output-file: 06_cabaz_restricao_preferencias-document.html
    toc: true
    math:
      method: mathjax
    keep-tex: false
    number-sections: true
    embed-resources: false
    echo: false
    code-tools: false
  beamer:
    theme: default
    classoption: handout
editor: source
execute:
  enabled: true
  engine: knitr
  echo: false
---

## Onde Estamos no Modelo 🗺️

```{r, engine='tikz', fig.align='center', out.width='50%'}
\usetikzlibrary{positioning}
\begin{tikzpicture}[thick, scale=0.9, every node/.style={scale=0.85}]
  \node[rectangle, draw=blue!60, minimum width=3.5cm] (cons) {Consumidores};
  \node[rectangle, draw=blue!80, fill=blue!10, minimum width=3.5cm, below=4mm of cons] (bc) {\textbf{Restricao Orcamental}};
  \node[rectangle, draw=blue!80, fill=blue!10, minimum width=3.5cm, below=4mm of bc] (pref) {\textbf{Preferencias}};
  \node[rectangle, draw=blue!60, minimum width=3.5cm, below=4mm of pref] (ut) {Utilidade};
  \node[rectangle, draw=blue!60, minimum width=3.5cm, below=4mm of ut] (ch) {Escolha};
  \node[rectangle, draw=blue!60, minimum width=3.5cm, below=4mm of ch] (id) {Procura Individual};
  \node[rectangle, draw=blue!60, minimum width=3.5cm, below=4mm of id] (md) {Procura de Mercado};
  \draw[thick,blue,->] (cons) -- (bc);
  \draw[thick,blue,->] (bc) -- (pref);
  \draw[thick,blue,->] (pref) -- (ut);
  \draw[thick,blue,->] (ut) -- (ch);
  \draw[thick,blue,->] (ch) -- (id);
  \draw[thick,blue,->] (id) -- (md);
\end{tikzpicture}
```

- Hoje: **Restrição Orçamental** e **Preferências**

---

# Cabaz e Espaço de Consumo 🛒

## Cabaz de Bens

::: {.callout-note title="Definição: Cabaz de Bens"}
É composto por quantidades de vários bens. Quando se comparam cabazes, os bens são os mesmos, mas as quantidades de cada um variam.
:::

. . .

**Exemplo:** Dois bens — bolachas de chocolate ($x$) e laranjas ($y$).

- O cabaz $(3, 2)$ é composto por 3 bolachas e 2 laranjas.
- Graficamente, é um ponto do espaço $(x, y)$.

## Cabaz no Espaço de Consumo

```{r, engine='tikz', fig.align='center', out.width='50%'}
\begin{tikzpicture}[scale=1.1]
  \draw[->] (-0.1,0) -- (4.5,0) node[below right]{$x$ (bolachas)};
  \draw[->] (0,-0.1) -- (0,4.5) node[above left]{$y$ (laranjas)};
  \draw[dashed, gray] (3,0) node[below]{$3$} -- (3,2) -- (0,2) node[left]{$2$};
  \fill[blue!70!black] (3,2) circle (3pt);
  \node[right=4pt] at (3,2) {$(3,\,2)$};
\end{tikzpicture}
```

## Conjunto das Possibilidades de Consumo

- É o conjunto de **todos os cabazes que podem ser adquiridos** com um dado orçamento.

. . .

- O conjunto de cabazes cuja despesa **esgota o orçamento** designa-se **Restrição Orçamental**.

---

# Restrição Orçamental 📊

## O Problema do Consumidor

De entre os cabazes disponíveis, encontrar a **escolha óptima**, dadas as variáveis exógenas:

- Orçamento ($W$)
- Preços de mercado ($p_x$, $p_y$)

. . .

O consumidor decide as **variáveis endógenas**: $X$ e $Y$.

## Restrição Orçamental — Formulação

$$X p_x + Y p_y = W$$

. . .

**Exemplo:** €10 para gastar em bolachas e laranjas.

- Cada bolacha custa €0,25 → $p_x = 0{,}25$
- Cada laranja custa €0,10 → $p_y = 0{,}10$

. . .

$$0{,}25\, X + 0{,}10\, Y = 10$$

## Restrição Orçamental — Gráfico

```{r, engine='tikz', fig.align='center', out.width='50%'}
\begin{tikzpicture}[scale=0.85, every node/.style={scale=0.9}]
  \draw[->] (-0.1,0) -- (2.7,0) node[below right]{$X$};
  \draw[->] (0,-0.1) -- (0,5.8) node[above left]{$Y$};
  \fill[blue!10] (0,0) -- (0,5) -- (2,0) -- cycle;
  \draw[blue, thick] (0,5) node[left]{$100$} -- (2,0) node[below]{$40$};
  \draw[->] (1.6,3.3) node[right, scale=0.75]{$0{,}25X+0{,}10Y=10$} -- (1.25,2.3);
  \node[right, scale=0.65, align=left] at (0.05,0.9){Espaco das\\possibilidades\\de consumo};
\end{tikzpicture}
```

- Também se escreve como $Y = 100 - 2{,}5X$

## Declive da Restrição Orçamental

$$X p_x + Y p_y = W \quad\Leftrightarrow\quad Y = {\color{red}{\frac{W}{p_y}}} - {\color{blue}{\frac{p_x}{p_y}}} X$$

. . .

- $\color{red}{\dfrac{W}{p_y}}$: **ordenada na origem** — máximo de $Y$ se $X=0$

. . .

- $\color{blue}{-\dfrac{p_x}{p_y}}$: **declive** — preço relativo de $X$ em termos de $Y$

. . .

**No exemplo:** $Y = {\color{red}{100}} - {\color{blue}{2,5}}\, X$

## Efeito de Mudança de Preço

```{r, engine='tikz', fig.align='center', out.width='75%'}
\begin{tikzpicture}[scale=1.0, every node/.style={scale=0.82}]
  % Grafico esquerda: aumento de px
  \begin{scope}
    \draw[->] (-0.1,0) -- (2.5,0) node[below right]{$X$};
    \draw[->] (0,-0.1) -- (0,2.3) node[above left]{$Y$};
    % W=5, px=3, py=3.5: Y-int=5/3.5=1.43, X-int=5/3=1.67
    \draw[blue, thick] (0,1.43) node[left]{$\frac{W}{p_y}$} -- (1.67,0) node[below]{$\frac{W}{p_x}$};
    % Aumento de px para 4: X-int=5/4=1.25
    \draw[red, thick, dashed] (0,1.43) -- (1.25,0) node[below]{$\frac{W}{\hat{p}_x}$};
    \draw[->, red] (1.55,0.25) to[bend left=25] (1.1,0.15);
    \node[scale=0.85] at (1.2,2.0) {Aumento de $p_x$};
  \end{scope}
  % Grafico direita: diminuicao de py
  \begin{scope}[xshift=3.8cm]
    \draw[->] (-0.1,0) -- (2.5,0) node[below right]{$X$};
    \draw[->] (0,-0.1) -- (0,2.5) node[above left]{$Y$};
    % W=5, px=3, py=3.5: Y-int=1.43, X-int=1.67
    \draw[blue, thick] (0,1.43) node[left]{$\frac{W}{p_y}$} -- (1.67,0) node[below]{$\frac{W}{p_x}$};
    % Diminuicao de py para 2.5: Y-int=5/2.5=2.0
    \draw[green!70!black, thick, dashed] (0,2.0) node[left]{$\frac{W}{\hat{p}_y}$} -- (1.67,0);
    \draw[->, green!70!black] (0.3,1.5) to[bend right=25] (0.2,1.9);
    \node[scale=0.85] at (1.2,2.3) {Diminuicao de $p_y$};
  \end{scope}
\end{tikzpicture}
```

- Mudança de $p_x$ → roda em torno do intercepto em $Y$
- Mudança de $p_y$ → roda em torno do intercepto em $X$

## Efeito de Mudança de Orçamento

```{r, engine='tikz', fig.align='center', out.width='50%'}
\begin{tikzpicture}[scale=1.0, every node/.style={scale=0.85}]
  \draw[->] (-0.1,0) -- (2.8,0) node[below right]{$X$};
  \draw[->] (0,-0.1) -- (0,2.6) node[above left]{$Y$};
  % RO original: W=5, px=3, py=3.5
  \draw[blue, thick] (0,1.43) -- (1.67,0);
  % Aumento de W: W=6.5
  \draw[green!70!black, thick, dashed] (0,1.86) node[left, scale=0.8]{$\frac{W'}{p_y}$} -- (2.17,0) node[below, scale=0.8]{$\frac{W'}{p_x}$};
  % Diminuicao de W: W=3.5
  \draw[red, thick, dashed] (0,1.0) node[left, scale=0.8]{$\frac{W''}{p_y}$} -- (1.17,0) node[below, scale=0.8]{$\frac{W''}{p_x}$};
  \draw[->, thick, green!70!black] (0.9,1.0) -- (1.2,1.3);
  \draw[->, thick, red] (0.9,1.0) -- (0.65,0.7);
  \node[scale=0.8] at (0.9,1.0) [above right]{$W$};
\end{tikzpicture}
```

- Alteração em $W$ → **translação paralela** — o declive $-p_x/p_y$ não muda

---

# Preferências e Racionalidade 🧠

## O Problema da Escolha

O espaço de consumo diz-nos **o que é possível** comprar.

. . .

Mas não nos diz **o que o consumidor prefere** — precisamos das suas **preferências**.

. . .

**Questão central:** De entre todos os cabazes acessíveis, qual é o melhor?

## Axioma 1 — Desejabilidade

::: {.callout-note title="Axioma 1: Desejabilidade (Não Saciedade)"}
Consumir mais é melhor.
:::

. . .

Se $A = (25, 30)$ contém mais de **ambos** os bens do que $B = (20, 20)$, então $A \succ B$.

## Desejabilidade — Gráfico

```{r, engine='tikz', fig.align='center', out.width='55%'}
\begin{tikzpicture}[scale=0.9, every node/.style={scale=0.85}]
  \fill[red!20] (0,0) -- (0,2) -- (2,2) -- (2,0) -- cycle;
  \fill[blue!20] (2,2) -- (4,2) -- (4,4) -- (2,4) -- cycle;
  \draw[->] (-0.1,0) -- (4.5,0) node[below]{$X$};
  \draw[->] (0,-0.1) -- (0,4.5) node[left]{$Y$};
  \fill (2,2) circle (2pt) node[above right]{$A$};
  \node[align=center, scale=0.7, text width=2.8cm] at (1,1){Cabazes com \textbf{menos}\\ satisfacao do que $A$};
  \node[align=center, scale=0.7, text width=2.8cm] at (3,3){Cabazes com \textbf{mais}\\ satisfacao do que $A$};
\end{tikzpicture}
```

- E se um cabaz tiver **mais de um bem** e **menos do outro**?

## Curva de Indiferença

::: {.callout-note title="Definição: Curva de Indiferença"}
Conjunto de todos os cabazes **indiferentes entre si**.
:::

. . .

- Devido à desejabilidade, cabazes indiferentes têm sempre mais de um bem e menos do outro.

. . .

- No espaço $XY$, a curva de indiferença tem **inclinação negativa**.

## Curva de Indiferença — Gráfico

```{r, engine='tikz', fig.align='center', out.width='58%'}
\begin{tikzpicture}[scale=0.95, every node/.style={scale=0.85},
  declare function={i(\x)=4.5/\x;}]
  \draw[->] (-0.1,0) -- (5.5,0) node[below]{$X$};
  \draw[->] (0,-0.1) -- (0,5.5) node[left]{$Y$};
  \draw[blue, thick, domain=0.95:4.8, samples=80, variable=\x] plot (\x,{i(\x)});
  \draw[dotted] (0,{i(1.5)}) node[left]{$35$} -- (1.5,{i(1.5)}) -- (1.5,0) node[below]{$15$};
  \fill (1.5,{i(1.5)}) circle (2pt) node[above right]{$A$};
  \draw[dotted] (0,{i(2.25)}) node[left]{$20$} -- (2.25,{i(2.25)}) -- (2.25,0) node[below]{$20$};
  \fill (2.25,{i(2.25)}) circle (2pt) node[above right]{$B$};
  \draw[dotted] (0,{i(3)}) node[left]{$15$} -- (3,{i(3)}) -- (3,0) node[below]{$30$};
  \fill (3,{i(3)}) circle (2pt) node[above right]{$C$};
  \node at (1.3,{i(1.1)+0.4}){$U_1$};
\end{tikzpicture}
```

$A$, $B$ e $C$ são cabazes **indiferentes** — pertencem à mesma curva $U_1$.

## Mapa de Indiferenças

```{r, engine='tikz', fig.align='center', out.width='58%'}
\begin{tikzpicture}[scale=0.9, every node/.style={scale=0.8},
  declare function={i(\x,\u)=\u/\x;}]
  \draw[->] (-0.1,0) -- (5.5,0) node[below]{$X$};
  \draw[->] (0,-0.1) -- (0,5.5) node[left]{$Y$};
  \draw[domain=0.5:5, samples=80, variable=\x] plot (\x,{i(\x,1.5)}) node[right]{$U_1$};
  \draw[blue, domain=1:5, samples=80, variable=\x] plot (\x,{i(\x,3)}) node[right]{$U_2$};
  \draw[blue!60!cyan, domain=1.6:5, samples=80, variable=\x] plot (\x,{i(\x,5)}) node[right]{$U_3$};
  \draw[->, thick, green!60!black] (0.8,0.8) -- (3.5,3.5) node[below right, scale=0.85]{Satisfação crescente};
\end{tikzpicture}
```

## Axioma 2 — Completude

::: {.callout-note title="Axioma 2: Preferências Completas"}
Dados dois cabazes, o consumidor sabe sempre dizer qual a relação de preferências entre eles. Todos os cabazes pertencem a uma curva de indiferença.
:::

. . .

- Quanto mais alta a curva onde se localiza um cabaz, maior a satisfação.

## Axioma 3 — Transitividade

::: {.callout-note title="Axioma 3: Preferências Transitivas"}
Se $A$ é preferido a $B$, e $B$ é preferido a $C$, então $A$ é preferido a $C$.
:::

. . .

Consequência directa: **as curvas de indiferença não se podem cruzar!**

## Curvas de Indiferença Não se Cruzam

```{r, engine='tikz', fig.align='center', out.width='75%'}
\begin{tikzpicture}[scale=1.1, every node/.style={scale=0.85}]
  % U1: y=2/x  and  U2: y=3/(x+0.5)  cross at C=(1,2)
  % Proof: 2/x = 3/(x+0.5) => 2x+1=3x => x=1, y=2
  % A=(2,1)   on U1: 2/2=1      OK
  % D=(2,1.2) on U2: 3/2.5=1.2  OK  =>  D directly above A

  \draw[->] (-0.1,0) -- (5.3,0) node[below]{$X$};
  \draw[->] (0,-0.1) -- (0,5.3) node[left]{$Y$};

  \draw[thick, domain=0.42:4.8, samples=120, variable=\x]
    plot (\x, {2/\x}) node[right]{$U_1$};

  \draw[thick, blue, domain=0.12:4.8, samples=120, variable=\x]
    plot (\x, {3/(\x+0.5)}) node[right]{$U_2$};

  \fill[red]  (1,2)   circle (3pt)   node[above right]{$C$};
  \fill       (2,1)   circle (2.5pt) node[below right]{$A$};
  \fill[blue] (2,1.2) circle (2.5pt) node[above right]{$D$};

  \draw[<->, red!80, thick] (2.4,1.0) -- (2.4,1.2)
    node[midway, right, scale=0.75]{mais $Y$};

  \node[align=left, scale=0.85] at (3.3,4.8){$D \succ A$: mesmo $X$, mais $Y$};
  \node[align=left, scale=0.85] at (3.3,4.2){$D \sim C$ (ambos em $U_2$)};
  \node[align=left, scale=0.85] at (3.3,3.6){$C \sim A$ (ambos em $U_1$)};
  \node[align=left, scale=0.85, red] at (3.3,3.0){$\Rightarrow D \sim A$?!\ Contradicao!};
\end{tikzpicture}
```

## Curvas de Indiferença Não se Cruzam

A lógica do gráfico:

- $C=(1,2)$ é a intersecção, um ponto nas **duas** curvas  
- $A=(2,1)$ está só em $U_1$; $D=(2,1.2)$ está só em $U_2$ — o mesmo $X$, mas $D$ tem mais $Y$  
- A seta "$D \succ A$" evidencia esta relação  
- A contradição é evidente: As CI cruzam-se!

## Racionalidade do Consumidor

::: {.callout-note title="Preferências Racionais"}
Em contexto de desejabilidade, as preferências são **racionais** se forem **completas** e **transitivas**.
:::

. . .

Outras hipóteses da Teoria do Consumidor:

- **Informação completa** sobre preços e características dos bens
- **Continuidade** do espaço orçamental
- **Independência** das escolhas entre consumidores

---

# Exercícios ✏️

## Exercício 1 (Escolha Múltipla)

O orçamento de um consumidor é $W = 60$€, $p_x = 3$€ e $p_y = 4$€. Qual é a equação da restrição orçamental na forma $Y = f(X)$?

. . .

**(A)** $Y = 20 - \dfrac{4}{3} X$ $\qquad$ **(B)** $Y = 15 - \dfrac{3}{4} X$

**(C)** $Y = 15 - \dfrac{4}{3} X$ $\qquad$ **(D)** $Y = 20 - \dfrac{3}{4} X$

. . .

::: {.callout-tip title="Resposta: (B)"}
$Y = \dfrac{60}{4} - \dfrac{3}{4} X = 15 - 0{,}75\, X$
:::

## Exercício 2 (Escolha Múltipla)

Com preferências racionais e desejabilidade, qual afirmação é **verdadeira**?

. . .

**(A)** Dois cabazes são indiferentes mesmo que um tenha mais de ambos os bens.

**(B)** As curvas de indiferença têm inclinação positiva.

**(C)** Curvas mais afastadas da origem representam maior satisfação.

**(D)** As curvas de indiferença podem cruzar-se se as preferências forem transitivas.

. . .

::: {.callout-tip title="Resposta: (C)"}
Pela desejabilidade, cabazes com mais quantidade são preferidos — curvas mais afastadas da origem correspondem a maior satisfação.
:::

## Exercício 3 (Desenvolvimento)

Um consumidor dispõe de €120 para gastar em $X$ (€4/un.) e $Y$ (€6/un.).

**a)** Equação da restrição orçamental na forma $Y = f(X)$. Identifique declive e ordenada na origem.

**b)** O preço de $X$ sobe para €6. O que acontece graficamente?

**c)** O consumidor recebe um subsídio de €60 (lump-sum). Efeito sobre a restrição?

. . .

::: {.callout-tip title="Solução"}
**a)** $4X + 6Y = 120 \Rightarrow Y = 20 - \tfrac{2}{3}X$. Declive: $-\tfrac{2}{3}$; Ordenada na origem: $20$.

**b)** Com $p_x = 6$: $Y = 20 - X$. O intercepto em $Y$ mantém-se em $20$; o intercepto em $X$ passa de $30$ para $20$. A RO roda para dentro em torno de $(0,\,20)$.

**c)** Com $W = 180$: $Y = 30 - \tfrac{2}{3}X$. Translação paralela para fora — o declive não muda.
:::
