---
title: "Microeconomia"
subtitle: "Cabaz, Espaço e Restrição Orçamental"
author: "Paulo Fagandini"
institute: "ISCAL-IPL"
date: ""
format: 
  revealjs:
    theme:
      - default
      - ../font_adjust.scss
      - ../iscal_theme.scss
    self-contained: false
    logo: ../images/iscal_logo.svg
    slide-number: true
    cross-ref: true
    keep-tex: false
    incremental: true
    math: 
      method: mathjax
    transition: slide
    footer: "Microeconomia (Plano de Transição)"
    from: markdown+emoji
    code-overflow: wrap
    code-block-font-size: 0.75em
    progress: true
    
  html:
    output-file: 04_Restricao_Orcamental-document.html
    toc: true
    math: 
      method: mathjax
    number-sections: true
    embed-resources: false
editor: source
execute:
  enabled: true
engine: knitr
---

## Do Produtor ao Consumidor

Nas aulas anteriores estudámos a **Fronteira das Possibilidades de Produção** e os ganhos do comércio. Agora entramos no estudo do **consumidor**.

O esquema geral do modelo micro começa pelo lado da procura:

::: {.nonincremental}
- **Consumidores** → Restrição Orçamental → Preferências → Utilidade → Escolha → Procura
:::

---

## Cabaz de Bens

Um **cabaz de bens** é composto por quantidades de vários bens. Quando comparamos cabazes, os bens são os mesmos, mas as quantidades variam.

. . .

Admitamos dois bens: laranjas ($Y$) e bolachas ($X$).

O cabaz $(3, 2)$ é composto por 3 bolachas e 2 laranjas. Graficamente, é um **ponto** no espaço $(X, Y)$.

---

## Representação Gráfica de um Cabaz

```{r, engine='tikz', echo=FALSE}

\begin{tikzpicture}[scale=1.3]
\draw[->] (-0.3,0) -- (5,0) node[below right] {$X$ (bolachas)};
\draw[->] (0,-0.3) -- (0,4) node[above left] {$Y$ (laranjas)};

\draw[dashed, gray] (3,0) node[below]{3} -- (3,2) -- (0,2) node[left]{2};
\node[circle,fill=blue,inner sep=2.5pt,label=above right:{Cabaz $(3,2)$}] at (3,2) {};

\end{tikzpicture}
```

Cada cabaz é um ponto no plano. O eixo horizontal mede a quantidade de $X$, o vertical mede a quantidade de $Y$.

---

## O Problema do Consumidor

De entre todos os cabazes possíveis, o consumidor quer encontrar a **escolha ótima**, dadas as variáveis **exógenas** (que não controla):

- Orçamento ($W$)
- Preços de mercado ($p_X$, $p_Y$)

. . .

O consumidor decide as variáveis **endógenas**: as quantidades $X$ e $Y$ que vai consumir.

---

## Espaço das Possibilidades de Consumo

É o **conjunto de todos os cabazes** que podem ser adquiridos com um dado orçamento.

. . .

Um cabaz $(X, Y)$ é acessível se a despesa total não exceder o orçamento:

$$X \cdot p_X + Y \cdot p_Y \leq W$$

. . .

O conjunto de cabazes cuja despesa **esgota exatamente** o orçamento designa-se **Restrição Orçamental**.

---

## Restrição Orçamental

A restrição orçamental é dada por:

$$X \cdot p_X + Y \cdot p_Y = W$$

. . .

**Exemplo:** €10 para gastar em bolachas e laranjas. Cada bolacha custa €0,25 e cada laranja custa €0,10.

$$0{,}25 X + 0{,}10 Y = 10$$

---

## Representação Gráfica

```{r, engine='tikz', echo=FALSE}

\begin{tikzpicture}[scale=0.055]
\draw[->] (-2,0) -- (50,0) node[below right] {$X$ (bolachas)};
\draw[->] (0,-2) -- (0,115) node[above left] {$Y$ (laranjas)};

% Área sombreada - espaço orçamental
\fill[blue!10] (0,0) -- (0,100) -- (40,0) -- cycle;

% Restrição orçamental
\draw[blue, thick] (0,100) -- (40,0);

% Labels nos eixos
\node[left] at (0,100) {$100$};
\node[below] at (40,0) {$40$};

% Anotação
\draw[->] (28,60) node[right, text width=3cm, font=\small] {$0{,}25X + 0{,}10Y = 10$} -- (22,47);

% Label do espaço
\node[text width=3.5cm, font=\small] at (12,35) {Espaço das Possibilidades de Consumo};

\end{tikzpicture}
```

O triângulo azul claro é o **espaço orçamental**: todos os cabazes acessíveis. A linha azul é a **restrição orçamental**.

---

## Interpretação dos Intercetos

Se o consumidor gastar **todo o orçamento** num só bem:

- Apenas bolachas: $X = \frac{W}{p_X} = \frac{10}{0{,}25} = 40$

- Apenas laranjas: $Y = \frac{W}{p_Y} = \frac{10}{0{,}10} = 100$

. . .

::: {.callout-note}
Os intercetos mostram a **quantidade máxima** de cada bem que o consumidor pode comprar se não consumir nada do outro.
:::

---

## Forma Explícita da Restrição Orçamental

Podemos reescrever a restrição orçamental isolando $Y$:

$$X p_X + Y p_Y = W \quad \Leftrightarrow \quad Y = {\color{red}\frac{W}{p_Y}} - {\color{blue}\frac{p_X}{p_Y}} X$$

. . .

- ${\color{red}\frac{W}{p_Y}}$: **ordenada na origem** (interceto vertical)

- ${\color{blue}-\frac{p_X}{p_Y}}$: **declive** da restrição orçamental

. . .

No exemplo: $Y = {\color{red}100} - {\color{blue}2{,}5}\, X$

---

## Significado Económico do Declive

O declive da restrição orçamental é $-\frac{p_X}{p_Y}$.

Em valor absoluto: $\frac{p_X}{p_Y}$ é o **preço relativo** do bem $X$ em termos do bem $Y$.

. . .

No exemplo: $\frac{0{,}25}{0{,}10} = 2{,}5$

Significa que cada bolacha "custa" 2,5 laranjas — para comprar mais uma bolacha, o consumidor prescinde de 2,5 laranjas.

. . .

É um **custo de oportunidade**, tal como na FPP!

---

## Alterações na Restrição Orçamental

O que acontece quando mudam os preços ou o orçamento?

Vamos analisar três casos:

::: {.nonincremental}
1. Aumento do preço de $X$
2. Diminuição do preço de $Y$
3. Alteração do orçamento $W$
:::

---

## Caso 1: Aumento do Preço de $X$

```{r, engine='tikz', echo=FALSE}

\begin{tikzpicture}[scale=1.4]
\draw[->] (-0.2,0) -- (4.5,0) node[below right] {$X$};
\draw[->] (0,-0.2) -- (0,3.5) node[above left] {$Y$};

% RO original
\draw[blue, thick] (0,2.5) node[left] {$\frac{W}{p_Y}$} -- (3.5,0) node[below] {$\frac{W}{p_X}$};

% RO após aumento de px
\draw[red, thick] (0,2.5) -- (2.2,0) node[below] {$\frac{W}{\hat{p}_X}$};

% Seta indicativa
\draw[->, thick, gray] (3.2,0.3) -- (2.5,0.3);

% Legenda
\node[right, text width=3cm, font=\small] at (2.8,2.2) {Aumento de $p_X$: roda sobre o interceto vertical};

\end{tikzpicture}
```

O interceto vertical não muda (não depende de $p_X$). O interceto horizontal diminui. A reta **roda para dentro**.

---

## Caso 2: Diminuição do Preço de $Y$

```{r, engine='tikz', echo=FALSE}

\begin{tikzpicture}[scale=1.4]
\draw[->] (-0.2,0) -- (4.5,0) node[below right] {$X$};
\draw[->] (0,-0.2) -- (0,3.5) node[above left] {$Y$};

% RO original
\draw[blue, thick] (0,2) node[left] {$\frac{W}{p_Y}$} -- (3,0) node[below] {$\frac{W}{p_X}$};

% RO após diminuição de py
\draw[red, thick] (0,3) node[left] {$\frac{W}{\hat{p}_Y}$} -- (3,0);

% Seta indicativa
\draw[->, thick, gray] (0.3,2.2) -- (0.3,2.8);

% Legenda
\node[right, text width=3cm, font=\small] at (2.5,2.2) {Diminuição de $p_Y$: roda sobre o interceto horizontal};

\end{tikzpicture}
```

O interceto horizontal não muda (não depende de $p_Y$). O interceto vertical aumenta. A reta **roda para fora**.

---

## Caso 3: Alteração do Orçamento

```{r, engine='tikz', echo=FALSE}

\begin{tikzpicture}[scale=1.4]
\draw[->] (-0.2,0) -- (5,0) node[below right] {$X$};
\draw[->] (0,-0.2) -- (0,4) node[above left] {$Y$};

% RO original
\draw[blue, thick] (0,2.5) node[left] {$\frac{W}{p_Y}$} -- (3.5,0) node[below] {$\frac{W}{p_X}$};

% RO com W maior
\draw[red, thick] (0,3.3) -- (4.62,0);

% RO com W menor
\draw[red, thick, dashed] (0,1.7) -- (2.38,0);

% Setas
\draw[->, thick, gray] (1.5,2) -- (2,2.5);
\draw[->, thick, gray] (1.5,1.2) -- (1,0.7);

% Legenda
\node[right, text width=3.5cm, font=\small] at (3,3) {Aumento de $W$: desloca paralelamente para fora};
\node[right, text width=3.5cm, font=\small] at (2.5,0.5) {Diminuição de $W$};

\end{tikzpicture}
```

O declive $\frac{p_X}{p_Y}$ não muda. A reta desloca-se **paralelamente**.

---

## Resumo das Alterações

| Variação | Interceto Vertical | Interceto Horizontal | Declive |
|----------|:-:|:-:|:-:|
| $p_X \uparrow$ | Não muda | $\downarrow$ | Muda |
| $p_Y \downarrow$ | $\uparrow$ | Não muda | Muda |
| $W \uparrow$ | $\uparrow$ | $\uparrow$ | Não muda |

. . .

**Regra prática:** se muda um preço, a reta **roda**; se muda o orçamento, a reta **desloca-se** paralelamente.

---

## Impostos Lump-Sum

Um imposto *lump-sum* é um montante fixo que o consumidor tem de pagar, independentemente do que consome.

. . .

Se o imposto é $T$, o orçamento disponível passa a ser:

$$W' = W - T$$

. . .

A restrição orçamental com imposto:

$$X p_X + Y p_Y = W - T$$

O efeito é idêntico a uma **redução do orçamento**: deslocação paralela para dentro.

---

## Subsídios Lump-Sum

Um subsídio *lump-sum* é um montante fixo que o consumidor recebe, independentemente do que consome.

. . .

Se o subsídio é $S$, o orçamento disponível passa a ser:

$$W' = W + S$$

. . .

A restrição orçamental com subsídio:

$$X p_X + Y p_Y = W + S$$

Efeito: deslocação paralela **para fora**.

---

## Efeito Gráfico de Imposto e Subsídio Lump-Sum

```{r, engine='tikz', echo=FALSE}

\begin{tikzpicture}[scale=1.4]
\draw[->] (-0.2,0) -- (5,0) node[below right] {$X$};
\draw[->] (0,-0.2) -- (0,4) node[above left] {$Y$};

% RO original
\draw[blue, thick] (0,2.5) node[left, black, font=\small] {$\frac{W}{p_Y}$} -- (3.5,0) node[below, black, font=\small] {$\frac{W}{p_X}$};
\node[blue, font=\small] at (2.5,2.2) {Original};

% RO com imposto
\draw[red, thick, dashed] (0,1.7) node[left, black, font=\small] {$\frac{W-T}{p_Y}$} -- (2.38,0) node[below, black, font=\small] {$\frac{W-T}{p_X}$};
\node[red, font=\small] at (0.8,0.4) {Imposto};

% RO com subsidio
\draw[green!60!black, thick, dashed] (0,3.3) node[left, black, font=\small] {$\frac{W+S}{p_Y}$} -- (4.62,0) node[below, black, font=\small] {$\frac{W+S}{p_X}$};
\node[green!60!black, font=\small] at (3.5,1.8) {Subsídio};

\end{tikzpicture}
```

O declive não muda em nenhum dos casos — os preços relativos mantêm-se iguais.

---

## Analogia: FPP vs Restrição Orçamental

| | FPP | Restrição Orçamental |
|---|---|---|
| **Eixos** | Quantidades produzidas | Quantidades consumidas |
| **Linha** | Produção máxima | Despesa = Orçamento |
| **Declive** | Custo relativo de produção | Preço relativo ($p_X/p_Y$) |
| **Interior** | Ineficiente | Não gasta todo o W |

. . .

A FPP limita o que se pode **produzir**; a restrição orçamental limita o que se pode **consumir**.

---

## Exemplo Numérico

Um consumidor tem um orçamento de €120. O preço de um livro é €20 e o preço de uma refeição é €15.

. . .

A restrição orçamental é:

$$20X + 15Y = 120$$

. . .

Em forma explícita:

$$Y = 8 - \frac{4}{3}X$$

. . .

Intercetos: $X_{max} = 6$ livros; $Y_{max} = 8$ refeições. Declive: $-\frac{4}{3}$ (cada livro "custa" $\frac{4}{3} \approx 1{,}33$ refeições).

---

## Exemplo: Representação Gráfica

```{r, engine='tikz', echo=FALSE}

\begin{tikzpicture}[scale=1.2]
\draw[->] (-0.3,0) -- (8,0) node[below right] {$X$ (livros)};
\draw[->] (0,-0.3) -- (0,10) node[above left] {$Y$ (refeições)};

% Espaço orçamental
\fill[blue!10] (0,0) -- (0,8) -- (6,0) -- cycle;

% RO
\draw[blue, thick] (0,8) node[left, black] {$8$} -- (6,0) node[below, black] {$6$};

% Ponto exemplo
\node[circle,fill=red,inner sep=2pt,label=above right:{$(3, 4)$}] at (3,4) {};
\draw[dashed, gray] (3,0) node[below]{3} -- (3,4) -- (0,4) node[left]{4};

% Verificação
\node[right, text width=4cm, font=\small] at (5,6) {Verificação: $20 \times 3 + 15 \times 4 = 60 + 60 = 120$ \checkmark};

% Ticks
\foreach \x in {1,...,6} {\draw (\x,0.1) -- (\x,-0.1);}
\foreach \y in {1,...,8} {\draw (0.1,\y) -- (-0.1,\y);}

\end{tikzpicture}
```

---

## Resumo da Aula 4

- **Cabaz de bens**: ponto no espaço $(X, Y)$ com quantidades de cada bem
- **Espaço orçamental**: conjunto de cabazes acessíveis ($X p_X + Y p_Y \leq W$)
- **Restrição orçamental**: $X p_X + Y p_Y = W$ — a fronteira do espaço
- **Declive**: $-\frac{p_X}{p_Y}$ — preço relativo (custo de oportunidade)
- **Variações de preços** rodam a reta; **variações de orçamento** deslocam-na
- **Impostos/subsídios lump-sum** equivalem a alterar $W$

---

## Questão de Escolha Múltipla 1

Um consumidor tem um orçamento de €200. O preço do bem $X$ é €10 e o preço do bem $Y$ é €5. Qual é o declive da restrição orçamental (em valor absoluto)?

::: {.nonincremental}
a) 0,5
b) 2
c) 10
d) 20
:::

. . .

**Resposta: b)** O declive em valor absoluto é $\frac{p_X}{p_Y} = \frac{10}{5} = 2$.

---

## Questão de Escolha Múltipla 2

Se o preço do bem $X$ **diminui**, o que acontece à restrição orçamental?

::: {.nonincremental}
a) Desloca-se paralelamente para fora
b) Roda sobre o interceto horizontal, expandindo-se
c) Roda sobre o interceto vertical, expandindo-se
d) Desloca-se paralelamente para dentro
:::

. . .

**Resposta: c)** Quando $p_X$ diminui, o interceto vertical $\frac{W}{p_Y}$ não muda, mas o interceto horizontal $\frac{W}{p_X}$ aumenta. A reta roda sobre o ponto do eixo $Y$.

---

## Exercício

Um consumidor dispõe de €60 para gastar em dois bens. O preço de $X$ é €3 e o preço de $Y$ é €2.

::: {.nonincremental}
1. Escreva a restrição orçamental.
2. Calcule os intercetos.
3. Se o governo aplica um imposto *lump-sum* de €12, qual é a nova restrição orçamental?
:::

. . .

**Resolução:**

1. $3X + 2Y = 60$
2. $X_{max} = 20$; $Y_{max} = 30$
3. $3X + 2Y = 48$ → $X_{max} = 16$; $Y_{max} = 24$. O declive mantém-se: $-\frac{3}{2}$.

---

**Próxima aula:** Preferências, Axiomas de Racionalidade
