---
title: "Microeconomia"
subtitle: "Aula 5: Preferências e Axiomas de Racionalidade"
author: "ISCAL - IPL"
date: ""
format:
  revealjs:
    theme:
      - default
      - ../font_adjust.scss
      - ../iscal_theme.scss
    self-contained: false
    logo: ../images/iscal_logo.svg
    slide-number: true
    cross-ref: true
    keep-tex: false
    incremental: true
    math:
      method: mathjax
    transition: slide
    footer: "Microeconomia (Plano de Transição)"
    from: markdown+emoji
    code-overflow: wrap
    code-block-font-size: 0.75em
    progress: true
  html:
    output-file: 05_preferencias-document.html
    toc: true
    math:
      method: mathjax
    keep-tex: false
    number-sections: true
    embed-resources: false
    echo: false
    code-tools: false
editor: source
execute:
  enabled: true
  engine: knitr
  echo: false
---

```{r}
#| label: setup
#| include: false
library(ggplot2)

iscal_blue   <- "#003D7A"
iscal_orange <- "#FF6B35"
iscal_lb     <- "#0066CC"

theme_iscal <- theme_minimal(base_size = 16) +
  theme(
    axis.title   = element_text(colour = iscal_blue, face = "bold", size = 14),
    axis.text    = element_text(colour = "grey30", size = 12),
    axis.line    = element_line(colour = "grey50"),
    panel.grid   = element_blank(),
    axis.ticks   = element_line(colour = "grey50"),
    plot.margin  = margin(10, 10, 10, 10)
  )

# Helper: indifference curve y = U^2 / x  (Cobb-Douglas, alpha=0.5)
ic_y <- function(x, U) U^2 / x
```

## Sumário {.nonincremental}

- 🤔 A questão das preferências
- ✅ Axioma 1 — Desejabilidade (não saciedade)
- $\sim$ Curva de indiferença — definição e propriedades
- 📚 Mapa de curvas de indiferença
- ✅ Axioma 2 — Completude
- ✅ Axioma 3 — Transitividade
- 🔗 Racionalidade das preferências
- 📝 Exercícios

---

## A Questão das Preferências

O espaço de consumo diz **o que o consumidor pode comprar**.

. . .

Mas entre todos os cabazes acessíveis, **qual o preferido?**

. . .

> Para comparar cabazes com **mais de um bem**, precisamos de saber as **preferências** do consumidor.

. . .

Exemplo: o consumidor prefere $(25, 30)$ a $(30, 20)$?

- O primeiro tem menos X mas mais Y — a resposta depende de **quanto o consumidor valoriza cada bem**.

---

## Axioma 1 — Desejabilidade {.nonincremental}

::: {.callout-important appearance="simple"}
**Desejabilidade (não saciedade):** consumir mais é sempre melhor, em relação a pelo menos um bem.
:::

Se $A = (x_A, y_A)$ e $B = (x_B, y_B)$ com $x_A \geq x_B$ **e** $y_A \geq y_B$ (e pelo menos uma desigualdade estrita), então $A \succ B$.

---

## Desejabilidade — Gráfico

```{r}
#| fig-height: 3.8
#| fig-width: 4.5
#| fig-align: center

ggplot() +
  # Zona inferior esquerda — menor satisfação
  geom_rect(aes(xmin = 0, xmax = 3, ymin = 0, ymax = 3),
            fill = "red3", alpha = 0.15) +
  # Zona superior direita — maior satisfação
  geom_rect(aes(xmin = 3, xmax = 6, ymin = 3, ymax = 6),
            fill = "darkgreen", alpha = 0.15) +
  # Ponto de referência A
  geom_point(aes(x = 3, y = 3), colour = iscal_blue, size = 5) +
  annotate("text", x = 2.8, y = 3.3, label = "A",
           colour = iscal_blue, size = 6, fontface = "bold") +
  # Rótulos das zonas
  annotate("text", x = 1.5, y = 1.5,
           label = "Menor\nsatisfação\ndo que A",
           colour = "red3", size = 3.8, fontface = "bold") +
  annotate("text", x = 4.5, y = 4.5,
           label = "Maior\nsatisfação\ndo que A",
           colour = "darkgreen", size = 3.8, fontface = "bold") +
  scale_x_continuous(limits = c(0, 6.2), breaks = c(0, 3, 6),
                     labels = c("0", "x", ""), name = "X") +
  scale_y_continuous(limits = c(0, 6.2), breaks = c(0, 3, 6),
                     labels = c("0", "y", ""), name = "Y") +
  theme_iscal +
  theme(axis.line.x = element_line(arrow = arrow(length = unit(0.2,"cm"))),
        axis.line.y = element_line(arrow = arrow(length = unit(0.2,"cm"))))
```

---

## E quando um cabaz tem mais de um bem e menos do outro?

**Exemplo:** o consumidor prefere $(20, 30)$ ou $(30, 20)$?

. . .

A axioma da desejabilidade **não responde** a esta questão.

. . .

Precisamos de saber **quais os cabazes que lhe são indiferentes** — que lhe dão a mesma satisfação.

> Quantas laranjas está disposto a abdicar para ter mais uma bolacha, ficando **indiferente**?

---

## Curva de Indiferença

::: {.callout-note appearance="simple"}
Uma **curva de indiferença** é o conjunto de todos os cabazes que proporcionam ao consumidor **o mesmo nível de satisfação**.
:::

. . .

Consequência da desejabilidade:

- Cabazes indiferentes não podem ter **mais de ambos** os bens (seria preferido)
- Nem **menos de ambos** (seria preterido)
- $\Rightarrow$ A curva de indiferença tem **inclinação negativa**

---

## Curva de Indiferença — Gráfico

```{r}
#| fig-height: 3.8
#| fig-width: 4.8
#| fig-align: center

U0 <- 2
xs <- seq(0.8, 5, length.out = 200)
df_ic <- data.frame(x = xs, y = ic_y(xs, U0))

# Pontos na curva
pts <- data.frame(x = c(1.0, 2.0, 4.0),
                  y = ic_y(c(1.0, 2.0, 4.0), U0),
                  lbl = c("A", "B", "C"))

ggplot(df_ic, aes(x, y)) +
  geom_line(colour = iscal_blue, linewidth = 1.8) +
  geom_point(data = pts, aes(x, y), colour = iscal_orange, size = 4) +
  geom_text(data = pts, aes(x + 0.12, y + 0.15, label = lbl),
            colour = iscal_blue, size = 5, fontface = "bold") +
  # Dotted lines for point A
  geom_segment(aes(x = 1.0, y = 0, xend = 1.0, yend = ic_y(1.0, U0)),
               linetype = "dashed", colour = "grey60") +
  geom_segment(aes(x = 0, y = ic_y(1.0, U0), xend = 1.0, yend = ic_y(1.0, U0)),
               linetype = "dashed", colour = "grey60") +
  annotate("text", x = 4.5, y = 4.5,
           label = "U = constante\n(A ~ B ~ C)",
           colour = iscal_blue, size = 3.8, fontface = "italic") +
  scale_x_continuous(limits = c(0, 5.5), name = "X") +
  scale_y_continuous(limits = c(0, 5.5), name = "Y") +
  theme_iscal +
  theme(axis.line.x = element_line(arrow = arrow(length = unit(0.2,"cm"))),
        axis.line.y = element_line(arrow = arrow(length = unit(0.2,"cm"))))
```

*A, B e C são indiferentes entre si*

---

## Axioma 2 — Completude {.nonincremental}

::: {.callout-important appearance="simple"}
**Completude:** dados quaisquer dois cabazes, o consumidor sabe sempre dizer qual a relação de preferência entre eles.
:::

. . .

**Consequências:**

- Todo o cabaz pertence a alguma curva de indiferença
- Quanto mais alta a curva, maior a satisfação (desejabilidade)
- O espaço de consumo é coberto por um **mapa de curvas de indiferença**

---

## Mapa de Curvas de Indiferença

```{r}
#| fig-height: 4.0
#| fig-width: 5.0
#| fig-align: center

xs <- seq(0.6, 5.5, length.out = 300)

df_map <- rbind(
  data.frame(x = xs, y = ic_y(xs, 1.2), curva = "U₁ (baixa)"),
  data.frame(x = xs, y = ic_y(xs, 2.0), curva = "U₂"),
  data.frame(x = xs, y = ic_y(xs, 2.8), curva = "U₃ (alta)")
)
df_map <- df_map[df_map$y >= 0.3 & df_map$y <= 5.5, ]

cols <- c("U₁ (baixa)" = "grey60",
          "U₂"         = iscal_lb,
          "U₃ (alta)"  = iscal_blue)

ggplot(df_map, aes(x, y, colour = curva)) +
  geom_line(linewidth = 1.5) +
  geom_segment(aes(x = 1.2, y = 0.8, xend = 2.8, yend = 2.4),
               arrow = arrow(length = unit(0.3,"cm")),
               colour = iscal_orange, linewidth = 1.2) +
  annotate("text", x = 3.5, y = 3.2,
           label = "Sentido crescente\nde satisfação",
           colour = iscal_orange, size = 3.5) +
  scale_colour_manual(values = cols, name = "") +
  scale_x_continuous(limits = c(0, 5.8), name = "X") +
  scale_y_continuous(limits = c(0, 5.8), name = "Y") +
  theme_iscal +
  theme(legend.position = "bottom",
        legend.text = element_text(size = 11),
        axis.line.x = element_line(arrow = arrow(length = unit(0.2,"cm"))),
        axis.line.y = element_line(arrow = arrow(length = unit(0.2,"cm"))))
```

---

## Axioma 3 — Transitividade {.nonincremental}

::: {.callout-important appearance="simple"}
**Transitividade:** se o cabaz A é preferido a B, e B é preferido a C, então A é preferido a C.
:::

$$A \succ B \;\text{ e }\; B \succ C \;\Rightarrow\; A \succ C$$

. . .

De igual modo para indiferença:

$$A \sim B \;\text{ e }\; B \sim C \;\Rightarrow\; A \sim C$$

. . .

A transitividade **garante consistência** nas escolhas — sem ciclos de preferência.

---

## Consequência: Curvas de Indiferença Não se Podem Cruzar

:::: {.columns}

::: {.column width="52%"}

```{R, engine='tikz'}
#| echo: false
#| fig-align: center

\usetikzlibrary{arrows.meta}
\begin{tikzpicture}[
  scale = 0.88,
  every node/.style = {scale = 0.88},
  declare function = {
    ica(\x) = 4 / \x;
    icb(\x) = 6 / (\x + 1);
  }
]

% Axes
\draw[->] (-0.1, 0) -- (5.2, 0) node[below right] {$X$};
\draw[->] (0, -0.1) -- (0, 5.2) node[above left]  {$Y$};

% IC1: y = 4/x  — label U_1
\draw[blue, thick, domain=0.82:5, samples=120, variable=\x]
  plot (\x, {ica(\x)});
\node[blue] at (0.75, 5.0) {$U_1$};

% IC2: y = 6/(x+1)  — label U_2
\draw[red!70!black, thick, domain=0.18:5, samples=120, variable=\x]
  plot (\x, {icb(\x)});
\node[red!70!black] at (4.6, 1.6) {$U_2$};

% Crossing point C = (2, 2)
\draw (2, 2) node[circle, fill, inner sep=2pt,
  label={[xshift=4pt, yshift=2pt]above right:$C$}] {};

% Point A on IC1 at x=3.5: y=4/3.5≈1.143
\draw (3.5, {ica(3.5)}) node[blue, circle, fill, inner sep=2pt,
  label={[blue, xshift=4pt]above right:$A$}] {};

% Point D on IC2 at x=3.5: y=6/4.5≈1.333
\draw (3.5, {icb(3.5)}) node[red!70!black, circle, fill, inner sep=2pt,
  label={[red!70!black, xshift=4pt]above right:$D$}] {};

% Vertical dashed line at x=3.5 between A and D
\draw[dashed, gray] (3.5, {ica(3.5)}) -- (3.5, {icb(3.5)});

% Point B on IC2 at x=1: y=3
\draw (1, {icb(1)}) node[red!70!black, circle, fill, inner sep=2pt,
  label={[red!70!black, xshift=4pt]above right:$B$}] {};

% Dotted helpers for C
\draw[dotted, gray] (0, 2)   node[left] {$2$} -- (2, 2);
\draw[dotted, gray] (2, 0)   node[below]{$2$} -- (2, 2);

\end{tikzpicture}
```

:::

::: {.column width="48%"}

Estas curvas de indiferença **não refletem** preferências transitivas.

- $D \succ A$ — mesmo $X$, $D$ tem **mais** $Y$
- $D \sim C$ — ambos em $U_2$
- $C \sim A$ — ambos em $U_1$
- Logo, pela transitividade: $D \sim A$ — **contradição!** 💥

:::

::::


---

## Racionalidade das Preferências {.nonincremental}

::: {.callout-important appearance="simple"}
Em contexto de desejabilidade, as preferências dizem-se **racionais** se forem **completas** e **transitivas**.
:::

. . .

| Axioma | Significado |
|--------|------------|
| Desejabilidade | Mais é melhor |
| Completude | O consumidor compara sempre quaisquer dois cabazes |
| Transitividade | As escolhas são internamente consistentes |

. . .

Outras hipóteses necessárias na teoria do consumidor:

- Informação completa
- Continuidade do espaço orçamental
- Independência das escolhas entre consumidores

---

## Curvas de Indiferença "Bem Comportadas"

Uma curva de indiferença diz-se **bem comportada** se for:

- **Convexa** em relação à origem — o consumidor prefere diversidade
- **Com declive negativo** — desejabilidade
- **Não se cruza** com outras CIs — transitividade

. . .

A convexidade reflete que o consumidor valoriza mais o bem de que dispõe em **menor quantidade**.

---

## 📋 Síntese {.nonincremental}

| Axioma | Consequência gráfica |
|--------|---------------------|
| Desejabilidade | Curvas têm declive negativo; curvas mais altas → mais satisfação |
| Completude | Todo o ponto pertence a uma curva de indiferença |
| Transitividade | Curvas de indiferença nunca se cruzam |

---

## 📝 Escolha Múltipla — Q1

**As preferências são consideradas "racionais" quando são:**

. . .

::: {.nonincremental}
a) Completas e simétricas
b) Transitivas e reflexivas
c) Completas e transitivas
d) Desejáveis e simétricas
:::

. . .

**Resposta: C** Em contexto de desejabilidade, racionalidade = completitude + transitividade.

---

## 📝 Escolha Múltipla — Q2

**Se o cabaz A se encontra numa curva de indiferença mais alta do que o cabaz B, então:**

. . .

::: {.nonincremental}
a) A é mais barato que B
b) B é preferido a A
c) A é preferido a B
d) A e B são indiferentes
:::

. . .

**Resposta: C** Pela desejabilidade, curvas mais altas correspondem a maior satisfação → $A \succ B$.

---

## 📝 Exercício de Desenvolvimento

::: {.nonincremental}
Considera os cabazes: $A = (2, 6)$, $B = (4, 4)$, $C = (1, 3)$.

**(a)** Usando apenas o axioma da desejabilidade, pode afirmar-se que $A \succ C$? Justifique.

**(b)** Sabe-se que $A \sim B$ (A é indiferente a B). Se um consumidor afirmar que também $B \succ A$, qual axioma está a ser violado?

**(c)** Um consumidor afirma que $A \succ B$, $B \succ C$ e $C \succ A$. Que axioma está a ser violado? Que implicação tem no gráfico das curvas de indiferença?
:::

---

## 📝 Solução {.smaller}

::: {.nonincremental}
**(a)** Sim. $A = (2, 6)$ tem mais X do que $C = (1, 3)$ ($2 > 1$) **e** mais Y ($6 > 3$). Pela desejabilidade, $A \succ C$ — sem precisar de conhecer as preferências específicas. ✓

**(b)** $A \sim B$ significa indiferença mútua. Afirmar $B \succ A$ (estritamente preferido) contradiz $A \sim B$. Viola o axioma da **completude** — as preferências têm de ser internamente consistentes; o consumidor deve ter uma única relação definida entre quaisquer dois cabazes. ✓

**(c)** Viola o axioma da **transitividade**. De $A \succ B$ e $B \succ C$ deveria seguir-se $A \succ C$, mas o consumidor afirma $C \succ A$ — ciclo de preferência impossível.

No gráfico, implicaria que as curvas de indiferença **se cruzam**, o que é inconsistente com preferências racionais. ✓
:::
