---
title: "Microeconomia"
subtitle: "Aula 5: Cabaz, Espaço e Restrição Orçamental"
author: "ISCAL - Instituto Superior de Contabilidade e Administração de Lisboa"
date: ""
format: 
  revealjs:
    theme:
      - default
      - ../font_adjust.scss
      - ../iscal_theme.scss
    self-contained: false
    logo: ../images/iscal_logo.svg
    slide-number: true
    cross-ref: true
    keep-tex: false
    incremental: true
    math: 
      method: mathjax
    transition: slide
    footer: "Microeconomia (Plano de Transição)"
    from: markdown+emoji
    code-overflow: wrap
    code-block-font-size: 0.75em
    progress: true
  html:
    output-file: 03_FPP-document.html
    toc: true
    math: 
      method: mathjax
    keep-tex: false
    number-sections: true
    embed-resources: false
    echo: false
    code-tools: false
editor: source
execute:
  enabled: true
  engine: knitr
  echo: false
---


## Objetivos da Aula 🎯 {.smaller}

Nesta aula iremos estudar:

::: {.incremental}
- O conceito de **cabaz de consumo** e espaço de consumo
- A **restrição orçamental** do consumidor
- O efeito das alterações de **preços** e **rendimento**
- Comparação com a **Fronteira de Possibilidades de Produção**
- **Vantagens do comércio** internacional
:::

---

## Recordando: Fronteira de Possibilidades de Produção 📊

:::: {.columns}
::: {.column width="50%"}
<div style="font-size: 0.7em;">

| Possibilidades | Bem X | Bem Y |
|:--------------:|:-----:|:-----:|
| A | 0 | 30 |
| B | 2 | 28 |
| C | 4 | 24 |
| D | 6 | 18 |
| E | 8 | 10 |
| F | 10 | 0 |

</div>
:::

::: {.column width="50%"}
```{r}
#| echo: false
#| fig-width: 5
#| fig-height: 4

library(ggplot2)

# Dados da FPP
x <- c(0, 2, 4, 6, 8, 10)
y <- c(30, 28, 24, 18, 10, 0)

# Criar função suave
x_smooth <- seq(0, 10, length.out = 100)
y_smooth <- 30 - (x_smooth^2)/3

df <- data.frame(x = x_smooth, y = y_smooth)
points_df <- data.frame(x = x, y = y, 
                       label = c("A", "B", "C", "D", "E", "F"))

ggplot() +
  geom_line(data = df, aes(x = x, y = y), 
           color = "#003D7A", size = 1.2) +
  geom_point(data = points_df, aes(x = x, y = y), 
            color = "#0066CC", size = 3) +
  geom_text(data = points_df, aes(x = x, y = y, label = label),
           vjust = -0.8, hjust = 0.5, size = 4) +
  scale_x_continuous(limits = c(0, 11), 
                    breaks = c(0, 5, 10)) +
  scale_y_continuous(limits = c(0, 32), 
                    breaks = c(0, 10, 20, 30)) +
  labs(x = "Bem X", y = "Bem Y") +
  theme_minimal(base_size = 12) +
  theme(
    panel.grid.minor = element_blank(),
    axis.title = element_text(face = "bold")
  )
```
:::
::::

::: {.fragment}
A FPP mostra as **combinações máximas** de bens que podem ser produzidos com os recursos disponíveis.
:::

---

## Custo Relativo e Custo de Oportunidade 💰 {.smaller}

:::: {.columns}
::: {.column width="50%"}
**Taxa Marginal de Transformação:**

$$TMT_{Y,X} = -\frac{\Delta Y}{\Delta X}$$

<div style="font-size: 0.8em;">

| Possibilidade | Bem X | Bem Y | $TMT_{Y,X}$ |
|:-------------:|:-----:|:-----:|:-----------:|
| A | 0 | 30 | — |
| B | 2 | 28 | 1 |
| C | 4 | 24 | 2 |
| D | 6 | 18 | 3 |
| E | 8 | 10 | 4 |
| F | 10 | 0 | 5 |

</div>
:::

::: {.column width="50%"}
::: {.fragment}
```{r}
#| echo: false
#| fig-width: 5
#| fig-height: 4.5

library(ggplot2)

x_smooth <- seq(0, 10, length.out = 100)
y_smooth <- 30 - (x_smooth^2)/3

df <- data.frame(x = x_smooth, y = y_smooth)
points_df <- data.frame(
  x = c(0, 2, 4, 6, 8, 10),
  y = c(30, 28, 24, 18, 10, 0),
  label = c("A", "B", "C", "D", "E", "F")
)

ggplot() +
  geom_line(data = df, aes(x = x, y = y), 
           color = "#003D7A", size = 1.2) +
  geom_point(data = points_df, aes(x = x, y = y), 
            color = "#0066CC", size = 3) +
  # Setas de movimento
  geom_segment(aes(x = 0, xend = 2, y = 30, yend = 30),
              arrow = arrow(length = unit(0.2, "cm")),
              color = "#FF6B35", size = 1, linetype = "dashed") +
  geom_segment(aes(x = 2, xend = 2, y = 30, yend = 28),
              arrow = arrow(length = unit(0.2, "cm")),
              color = "#FF6B35", size = 1) +
  geom_segment(aes(x = 2, xend = 4, y = 28, yend = 28),
              arrow = arrow(length = unit(0.2, "cm")),
              color = "#FF6B35", size = 1, linetype = "dashed") +
  geom_segment(aes(x = 4, xend = 4, y = 28, yend = 24),
              arrow = arrow(length = unit(0.2, "cm")),
              color = "#FF6B35", size = 1) +
  scale_x_continuous(limits = c(0, 11), breaks = c(0, 5, 10)) +
  scale_y_continuous(limits = c(0, 32), breaks = c(0, 10, 20, 30)) +
  labs(x = "Bem X", y = "Bem Y",
       title = "Custo Relativo Crescente") +
  theme_minimal(base_size = 12) +
  theme(
    panel.grid.minor = element_blank(),
    axis.title = element_text(face = "bold"),
    plot.title = element_text(hjust = 0.5, face = "bold")
  )
```
:::
:::
::::

::: {.fragment}
**O custo relativo é crescente**: cada unidade adicional de X requer sacrificar cada vez mais unidades de Y! 📈
:::

---

## Custo Relativo como Derivada da FPP 📐

:::: {.columns}
::: {.column width="50%"}
```{r}
#| echo: false
#| fig-width: 5
#| fig-height: 5

library(ggplot2)

x_smooth <- seq(0, 10, length.out = 100)
y_smooth <- 30 - (x_smooth^2)/3

# Pontos A e B para a secante
xa <- 2.3
xb <- 7.7
ya <- 30 - (xa^2)/3
yb <- 30 - (xb^2)/3

# Ponto C (meio) para a tangente
xc <- 5
yc <- 30 - (xc^2)/3
# Derivada: dy/dx = -2x/3
slope_c <- -2*xc/3
# Equação da tangente: y - yc = slope_c*(x - xc)
x_tang <- seq(2, 8, length.out = 100)
y_tang <- yc + slope_c*(x_tang - xc)

df <- data.frame(x = x_smooth, y = y_smooth)

ggplot() +
  geom_line(data = df, aes(x = x, y = y), 
           color = "#003D7A", size = 1.2) +
  # Secante AB
  geom_segment(aes(x = xa, xend = xb, y = ya, yend = yb),
              color = "#0066CC", size = 1, linetype = "dashed") +
  # Tangente em C
  geom_line(data = data.frame(x = x_tang, y = y_tang),
           aes(x = x, y = y), color = "#FF0000", size = 1) +
  # Pontos
  geom_point(aes(x = xa, y = ya), color = "#0066CC", size = 3) +
  geom_point(aes(x = xb, y = yb), color = "#0066CC", size = 3) +
  geom_point(aes(x = xc, y = yc), color = "#FF0000", size = 4) +
  # Labels
  annotate("text", x = xa, y = ya, label = "A", 
          vjust = -1, hjust = 1.3, size = 5) +
  annotate("text", x = xb, y = yb, label = "B", 
          vjust = -1, hjust = -0.3, size = 5) +
  annotate("text", x = xc, y = yc, label = "C", 
          vjust = -1, hjust = 0.5, size = 5, color = "#FF0000") +
  # Linhas auxiliares
  geom_segment(aes(x = xa, xend = xa, y = 0, yend = ya),
              linetype = "dotted", color = "gray50") +
  geom_segment(aes(x = xb, xend = xb, y = 0, yend = yb),
              linetype = "dotted", color = "gray50") +
  # Anotação do ângulo
  annotate("text", x = 7.5, y = 8, label = "α", 
          size = 6, color = "#FF0000") +
  annotate("text", x = 9.5, y = 22, 
          label = expression(paste("|tan", alpha, "| = ", 
                                  "|", frac(Delta*Y, Delta*X), "|")),
          size = 4, hjust = 0) +
  scale_x_continuous(limits = c(0, 11), breaks = c(0, 5, 10)) +
  scale_y_continuous(limits = c(0, 32), breaks = c(0, 10, 20, 30)) +
  labs(x = "Bem X", y = "Bem Y") +
  theme_minimal(base_size = 12) +
  theme(
    panel.grid.minor = element_blank(),
    axis.title = element_text(face = "bold")
  )
```
:::

::: {.column width="50%"}
::: {.incremental}
- $\frac{\Delta Y}{\Delta X}$ é a taxa de variação **média**: qual a variação em Y por unidade de variação em X

- $\left|\frac{\Delta Y}{\Delta X}\right|$ é o **custo relativo** de uma unidade adicional de X

- $\left|\frac{\Delta Y}{\Delta X}\right|$ é o **custo de oportunidade** de uma unidade adicional de X

- $\frac{dY}{dX}$ é o declive da reta **tangente** no ponto C — é a **derivada** da FPP nesse ponto
:::
:::
::::

---

## Vantagens do Comércio Internacional 🌍

Admitamos que podemos aceder a um mercado internacional onde podemos transacionar bens aos preços de mercado.

::: {.incremental}
- A nossa **FPP não muda** (capacidade produtiva mantém-se)
- Mas surgem novas **possibilidades de consumo**!
- Termos de troca: $\frac{p_x}{p_y}$ (quantas unidades de Y por cada unidade de X)
:::

::: {.fragment}
```{r}
#| echo: false
#| fig-width: 8
#| fig-height: 4

library(ggplot2)

x_smooth <- seq(0, 10, length.out = 100)
y_smooth <- 30 - (x_smooth^2)/3

# Linha de mercado (termos de troca = 0.8)
x_market <- seq(0, 37.5, length.out = 100)
y_market <- 30 - 0.8*x_market

df_fpp <- data.frame(x = x_smooth, y = y_smooth)
df_market <- data.frame(x = x_market, y = y_market)

ggplot() +
  geom_line(data = df_fpp, aes(x = x, y = y), 
           color = "#003D7A", size = 1.5) +
  geom_line(data = df_market, aes(x = x, y = y), 
           color = "#FF0000", size = 1.2, linetype = "solid") +
  annotate("text", x = 10, y = 30, label = "Y₀", 
          vjust = 1.5, hjust = -0.2, size = 4) +
  annotate("text", x = 10, y = 0, label = "X₀", 
          vjust = -0.8, size = 4) +
  annotate("text", x = 15, y = 20, label = "px/py", 
          color = "#FF0000", size = 5, angle = -25) +
  scale_x_continuous(limits = c(0, 20), breaks = seq(0, 20, 5)) +
  scale_y_continuous(limits = c(0, 35), breaks = seq(0, 30, 10)) +
  labs(x = "Bem X", y = "Bem Y",
       title = "Fronteira de Possibilidades de Consumo") +
  theme_minimal(base_size = 13) +
  theme(
    panel.grid.minor = element_blank(),
    axis.title = element_text(face = "bold"),
    plot.title = element_text(hjust = 0.5, face = "bold", color = "#003D7A")
  )
```
:::

---

## Vantagens do Comércio: Exemplo Numérico 📊 {.smaller}

:::: {.columns}
::: {.column width="50%"}
```{r}
#| echo: false
#| fig-width: 5
#| fig-height: 5

library(ggplot2)

x_smooth <- seq(0, 10, length.out = 100)
y_smooth <- 30 - (x_smooth^2)/3

# Ponto de produção E1
xe1 <- 5
ye1 <- 30 - (xe1^2)/3

# Linha de comércio (declive = -1, passa por E1)
# y - ye1 = -1*(x - xe1)
x_trade <- seq(0, ye1 + xe1, length.out = 100)
y_trade <- ye1 - 1*(x_trade - xe1)

# Ponto de consumo E2
xe2 <- 10.83
ye2 <- ye1 - 1*(xe2 - xe1)

df_fpp <- data.frame(x = x_smooth, y = y_smooth)
df_trade <- data.frame(x = x_trade, y = y_trade)

ggplot() +
  geom_line(data = df_fpp, aes(x = x, y = y), 
           color = "#003D7A", size = 1.3) +
  geom_line(data = df_trade, aes(x = x, y = y), 
           color = "#FF0000", size = 1.2) +
  geom_point(aes(x = xe1, y = ye1), color = "#FF0000", size = 4) +
  geom_point(aes(x = xe2, y = ye2), color = "#FF0000", size = 4) +
  # Setas de exportação/importação
  geom_segment(aes(x = xe1, xend = xe1, y = ye1, yend = ye2),
              arrow = arrow(length = unit(0.25, "cm"), type = "closed"),
              color = "#FF6B35", size = 1.2) +
  geom_segment(aes(x = xe1, xend = xe2, y = ye2, yend = ye2),
              arrow = arrow(length = unit(0.25, "cm"), type = "closed"),
              color = "#FF6B35", size = 1.2) +
  # Labels
  annotate("text", x = xe1, y = ye1, label = "Produção", 
          vjust = -1, hjust = 1.1, size = 4) +
  annotate("text", x = xe2, y = ye2, label = "Consumo", 
          vjust = -1, hjust = -0.1, size = 4) +
  annotate("text", x = xe1 - 0.8, y = (ye1 + ye2)/2, label = "ΔY\n(Export.)", 
          color = "#FF6B35", size = 3.5, fontface = "bold") +
  annotate("text", x = (xe1 + xe2)/2, y = ye2 - 1.5, label = "ΔX (Import.)", 
          color = "#FF6B35", size = 3.5, fontface = "bold") +
  scale_x_continuous(limits = c(0, 15), breaks = seq(0, 15, 5)) +
  scale_y_continuous(limits = c(0, 32), breaks = seq(0, 30, 10)) +
  labs(x = "X (batatas - ton)", y = "Y (automóveis)",
       title = "Exportação de Automóveis") +
  theme_minimal(base_size = 12) +
  theme(
    panel.grid.minor = element_blank(),
    axis.title = element_text(face = "bold"),
    plot.title = element_text(hjust = 0.5, face = "bold")
  )
```
:::

::: {.column width="50%"}
**Dados do mercado:**

::: {.incremental}
- 1 automóvel vende-se por **€8.000** ($p_y$)
- 1 ton de batatas vende-se por **€1.000** ($p_x$)
- Termos de troca: 1 automóvel = 8 ton de batatas

$$\frac{p_x}{p_y} = \frac{1.000}{8.000} = \frac{1}{8}$$

- Fronteira de consumo tem declive $\frac{1}{8}$ a partir do ponto de produção

- **Condição de equilíbrio:**
$$\Delta Y \cdot p_y + \Delta X \cdot p_x = 0$$
:::
:::
::::

---

## Importação vs Exportação 🔄 {.smaller}

:::: {.columns}
::: {.column width="50%"}
**Exportação de Y (automóveis):**

```{r}
#| echo: false
#| fig-width: 4.5
#| fig-height: 4.5

library(ggplot2)

x_smooth <- seq(0, 10, length.out = 100)
y_smooth <- 30 - (x_smooth^2)/3

xe1 <- 5
ye1 <- 30 - (xe1^2)/3
x_trade <- seq(0, ye1 + xe1, length.out = 100)
y_trade <- ye1 - 1*(x_trade - xe1)
xe2 <- 10.83
ye2 <- ye1 - 1*(xe2 - xe1)

df_fpp <- data.frame(x = x_smooth, y = y_smooth)
df_trade <- data.frame(x = x_trade, y = y_trade)

ggplot() +
  geom_line(data = df_fpp, aes(x = x, y = y), 
           color = "#003D7A", size = 1.2) +
  geom_line(data = df_trade, aes(x = x, y = y), 
           color = "#FF0000", size = 1) +
  geom_point(aes(x = xe1, y = ye1), color = "#FF0000", size = 3) +
  geom_point(aes(x = xe2, y = ye2), color = "#FF0000", size = 3) +
  geom_segment(aes(x = xe1, xend = xe1, y = ye1, yend = ye2),
              arrow = arrow(length = unit(0.2, "cm")),
              color = "#FF6B35", size = 1) +
  geom_segment(aes(x = xe1, xend = xe2, y = ye2, yend = ye2),
              arrow = arrow(length = unit(0.2, "cm")),
              color = "#FF6B35", size = 1) +
  annotate("text", x = xe1, y = ye1, label = "E₁", 
          vjust = 1.5, size = 3.5) +
  annotate("text", x = xe2, y = ye2, label = "E₂", 
          vjust = -0.8, size = 3.5) +
  scale_x_continuous(limits = c(0, 13)) +
  scale_y_continuous(limits = c(0, 32)) +
  labs(x = "X", y = "Y") +
  theme_minimal(base_size = 11) +
  theme(panel.grid.minor = element_blank())
```

ΔY: **Exportação**  
ΔX: **Importação**
:::

::: {.column width="50%"}
**Importação de Y:**

```{r}
#| echo: false
#| fig-width: 4.5
#| fig-height: 4.5

library(ggplot2)

x_smooth <- seq(0, 10, length.out = 100)
y_smooth <- 30 - (x_smooth^2)/3

xe1 <- 8.33
ye1 <- 30 - (xe1^2)/3
# Declive mais inclinado (1.67)
x_trade <- seq(0, (ye1 + xe1*1.67)/1.67, length.out = 100)
y_trade <- ye1 - 1.67*(x_trade - xe1)
xe2 <- 5
ye2 <- ye1 - 1.67*(xe2 - xe1)

df_fpp <- data.frame(x = x_smooth, y = y_smooth)
df_trade <- data.frame(x = x_trade, y = y_trade)

ggplot() +
  geom_line(data = df_fpp, aes(x = x, y = y), 
           color = "#003D7A", size = 1.2) +
  geom_line(data = df_trade, aes(x = x, y = y), 
           color = "#FF0000", size = 1) +
  geom_point(aes(x = xe1, y = ye1), color = "#FF0000", size = 3) +
  geom_point(aes(x = xe2, y = ye2), color = "#FF0000", size = 3) +
  geom_segment(aes(x = xe2, xend = xe2, y = ye2, yend = ye1),
              arrow = arrow(length = unit(0.2, "cm")),
              color = "#FF6B35", size = 1) +
  geom_segment(aes(x = xe2, xend = xe1, y = ye1, yend = ye1),
              arrow = arrow(length = unit(0.2, "cm")),
              color = "#FF6B35", size = 1) +
  annotate("text", x = xe1, y = ye1, label = "E₁", 
          vjust = -0.8, size = 3.5) +
  annotate("text", x = xe2, y = ye2, label = "E₂", 
          vjust = -0.8, size = 3.5) +
  scale_x_continuous(limits = c(0, 11)) +
  scale_y_continuous(limits = c(0, 32)) +
  labs(x = "X", y = "Y") +
  theme_minimal(base_size = 11) +
  theme(panel.grid.minor = element_blank())
```

ΔY: **Importação**  
ΔX: **Exportação**
:::
::::

::: {.fragment}
::: {.definition}
**Regra Geral:**  
Em $E_2$ verifica-se que $\Delta Y \cdot p_y + \Delta X \cdot p_x = 0$  
Logo: $\left|\frac{\Delta Y}{\Delta X}\right| = \frac{p_x}{p_y}$
:::
:::

---

## Crescimento Económico 📈

O crescimento económico desloca a FPP para fora:

:::: {.columns}
::: {.column width="50%"}
**Crescimento Proporcional:**

```{r}
#| echo: false
#| fig-width: 5
#| fig-height: 4.5

library(ggplot2)

x1 <- seq(0, 10, length.out = 100)
y1 <- 30 - (x1^2)/3

x2 <- seq(0, 11.67, length.out = 100)
y2 <- 35 - (x2^2)/3.5

df1 <- data.frame(x = x1, y = y1)
df2 <- data.frame(x = x2, y = y2)

ggplot() +
  geom_line(data = df1, aes(x = x, y = y), 
           color = "#003D7A", size = 1.2) +
  geom_line(data = df2, aes(x = x, y = y), 
           color = "#0066CC", size = 1.2, linetype = "dashed") +
  geom_segment(aes(x = 6.67, xend = 8, 
                  y = 30 - (6.67^2)/3, 
                  yend = 35 - (8^2)/3.5),
              arrow = arrow(length = unit(0.25, "cm")),
              color = "#FF6B35", size = 1.3) +
  scale_x_continuous(limits = c(0, 13)) +
  scale_y_continuous(limits = c(0, 37)) +
  labs(x = "Bem X", y = "Bem Y",
       title = "Expansão Uniforme") +
  theme_minimal(base_size = 12) +
  theme(
    panel.grid.minor = element_blank(),
    plot.title = element_text(hjust = 0.5, face = "bold")
  )
```
:::

::: {.column width="50%"}
**Crescimento Enviesado:**

```{r}
#| echo: false
#| fig-width: 5
#| fig-height: 4.5

library(ggplot2)

x1 <- seq(0, 10, length.out = 100)
y1 <- 30 - (x1^2)/3

x2 <- seq(0, 11.67, length.out = 100)
y2 <- 30 - (x2^1.75)/3

df1 <- data.frame(x = x1, y = y1)
df2 <- data.frame(x = x2, y = y2)

ggplot() +
  geom_line(data = df1, aes(x = x, y = y), 
           color = "#003D7A", size = 1.2) +
  geom_line(data = df2, aes(x = x, y = y), 
           color = "#0066CC", size = 1.2, linetype = "dashed") +
  geom_segment(aes(x = 9.5, xend = 11, 
                  y = 30 - (9.5^2)/3, 
                  yend = 30 - (11^1.75)/3),
              arrow = arrow(length = unit(0.25, "cm")),
              color = "#FF6B35", size = 1.3) +
  scale_x_continuous(limits = c(0, 13)) +
  scale_y_continuous(limits = c(0, 32)) +
  labs(x = "Bem X", y = "Bem Y",
       title = "Expansão Enviesada (Bem X)") +
  theme_minimal(base_size = 12) +
  theme(
    panel.grid.minor = element_blank(),
    plot.title = element_text(hjust = 0.5, face = "bold")
  )
```
:::
::::

::: {.fragment}
- **Proporcional**: Aumento de recursos ou tecnologia afeta ambos os bens igualmente
- **Enviesado**: Melhoria mais acentuada na produção de um dos bens
:::

---

## Exercícios de Aplicação 📝 {.smaller}

### Exercício 1 (Escolha Múltipla) 

Uma economia tem uma FPP dada por $Y = 100 - 2X^2$. Se esta economia produz atualmente 10 unidades de X, qual é o custo de oportunidade de produzir mais uma unidade de X?

a) 20 unidades de Y
b) 40 unidades de Y ✓
c) 10 unidades de Y
d) 80 unidades de Y

::: {.fragment}
**Solução:** $TMT = -\frac{dY}{dX} = -(-4X) = 4X$. Para $X=10$: $TMT = 4 \times 10 = 40$
:::

---

## Exercícios de Aplicação 📝 {.smaller}

### Exercício 2 (Escolha Múltipla)

Considere uma economia que exporta vinho e importa trigo. Se o preço internacional do vinho aumentar relativamente ao preço do trigo, o que acontece?

a) A FPP desloca-se para dentro
b) A fronteira de possibilidades de consumo torna-se mais inclinada
c) A fronteira de possibilidades de consumo torna-se menos inclinada ✓
d) Nada acontece à fronteira de possibilidades de consumo

::: {.fragment}
**Solução:** Se $p_{vinho}$ aumenta, então $\frac{p_{trigo}}{p_{vinho}}$ diminui. O declive da FPC é $-\frac{p_{trigo}}{p_{vinho}}$, logo torna-se menos inclinado (em valor absoluto).
:::

---

## Exercícios de Aplicação 📝 {.smaller}

### Exercício 3 (Desenvolvimento)

Uma pequena economia produz apenas café e açúcar. A sua FPP é dada por $A = 200 - 2C^2$, onde A é açúcar (toneladas) e C é café (toneladas).

a) Se esta economia não comercializar internacionalmente e produzir 5 toneladas de café, quantas toneladas de açúcar pode produzir?

b) Suponha que no mercado internacional 1 ton de café troca-se por 15 ton de açúcar. Se a economia produzir 5 ton de café, qual o máximo de açúcar que pode consumir com comércio internacional?

c) Quantas toneladas de café exporta ou importa? Quantas de açúcar?

::: {.fragment}
**Soluções:**  
a) $A = 200 - 2(5)^2 = 200 - 50 = 150$ ton  
b) Produz 150 ton açúcar + exporta 5 ton café = 150 + 5×15 = **225 ton açúcar**  
c) **Exporta 5 ton café**, **importa 75 ton açúcar** (225-150=75)
:::

---

## Resumo da Aula 📚 {.smaller}

::: {.incremental}
1. **Fronteira de Possibilidades de Produção** mostra as combinações máximas de bens que podem ser produzidos

2. **Custo de Oportunidade** ($TMT$) é crescente devido aos rendimentos decrescentes — medido pelo declive da FPP

3. **Comércio Internacional** permite consumir além da FPP doméstica

4. Os **termos de troca** ($\frac{p_x}{p_y}$) determinam o declive da Fronteira de Possibilidades de Consumo

5. **Crescimento económico** desloca a FPP para fora, podendo ser proporcional ou enviesado

6. Condição de equilíbrio no comércio: $\Delta Y \cdot p_y + \Delta X \cdot p_x = 0$
:::

::: {.fragment}
**Próxima aula:** Preferências do consumidor, axiomas de racionalidade e curvas de indiferença! 🎯
:::
