---
title: "Microeconomia"
subtitle: "Aula 6: TMS, Ótimo de Consumo e Procura"
author: "ISCAL - IPL"
date: ""
format:
  revealjs:
    theme:
      - default
      - ../font_adjust.scss
      - ../iscal_theme.scss
    self-contained: false
    logo: ../images/iscal_logo.svg
    slide-number: true
    cross-ref: true
    keep-tex: false
    incremental: true
    math:
      method: mathjax
    transition: slide
    footer: "Microeconomia (Plano de Transição)"
    from: markdown+emoji
    code-overflow: wrap
    code-block-font-size: 0.75em
    progress: true
  html:
    output-file: 06_tms_otimo_procura-document.html
    toc: true
    math:
      method: mathjax
    keep-tex: false
    number-sections: true
    embed-resources: false
    echo: false
    code-tools: false
editor: source
execute:
  enabled: true
  engine: knitr
  echo: false
---

```{r}
#| label: setup
#| include: false

library(ggplot2)

iscal_blue   <- "#003D7A"
iscal_orange <- "#FF6B35"
iscal_lb     <- "#0066CC"

theme_iscal <- theme_minimal(base_size = 16) +
  theme(
    axis.title   = element_text(colour = iscal_blue, face = "bold", size = 14),
    axis.text    = element_text(colour = "grey30", size = 12),
    axis.line    = element_line(colour = "grey50"),
    panel.grid   = element_blank(),
    axis.ticks   = element_line(colour = "grey50"),
    plot.margin  = margin(10, 10, 10, 10)
  )

# Cobb-Douglas U = x^0.5 * y^0.5  →  y = U^2/x
ic_y  <- function(x, U)  U^2 / x
# BC: y = W/py - (px/py)*x
bc_y  <- function(x, W, px, py)  W/py - (px/py)*x
# Optimum (alpha = 0.5)
opt   <- function(W, px, py) c(0.5*W/px, 0.5*W/py)
```

## Sumário {.nonincremental}

- 📐 Taxa Marginal de Substituição — definição e declive
- 📉 TMS decrescente e a sua interpretação
- 🎯 O ótimo de consumo e condição $|TMS| = p_x/p_y$
- 🔗 Derivação da curva de procura marshalliana
- 📜 Lei da Procura e deslocamentos da curva
- ➕ Procura agregada — soma horizontal
- 📝 Exercícios

---

## Revisão — O que Temos até Agora

**Restrição Orçamental:** o que o consumidor **pode** comprar

$$X p_x + Y p_y = W \;\Longleftrightarrow\; Y = \frac{W}{p_y} - \frac{p_x}{p_y} X$$

. . .

**Curva de Indiferença:** o que o consumidor **valoriza** da mesma forma

$$\text{Conjunto de cabazes com a mesma satisfação}$$

. . .

**Problema do consumidor:** encontrar o cabaz na restrição orçamental que está na **curva de indiferença mais alta possível**.

---

## Taxa Marginal de Substituição — Definição

::: {.callout-note appearance="simple"}
A **Taxa Marginal de Substituição (TMS)** entre $X$ e $Y$ é a quantidade de $Y$ a que o consumidor está disposto a **prescindir** para obter **uma unidade adicional de X**, mantendo-se indiferente.
:::

$$TMS_{x,y} = \frac{\Delta Y}{\Delta X} \;\Bigg|_{\overline{U}} < 0$$

. . .

- O sinal é **negativo** — abdicar de Y para obter X
- Falamos frequentemente de $|TMS|$ para facilitar comparações
- A TMS é o **declive da curva de indiferença** num ponto

---

## TMS — Gráfico

```{r}
#| fig-height: 4.0
#| fig-width: 5.5
#| fig-align: center

U0 <- 3
xs <- seq(0.6, 6, length.out = 300)
df_ic <- data.frame(x = xs, y = ic_y(xs, U0))
df_ic <- df_ic[df_ic$y <= 6, ]

xA <- 1.2; yA <- ic_y(xA, U0)
xB <- 2.0; yB <- ic_y(xB, U0)
xC <- 3.5; yC <- ic_y(xC, U0)

ggplot(df_ic, aes(x, y)) +
  geom_line(colour = iscal_blue, linewidth = 1.8) +
  # Points A, B, C
  geom_point(aes(x = xA, y = yA), colour = iscal_orange, size = 4) +
  geom_point(aes(x = xB, y = yB), colour = iscal_orange, size = 4) +
  geom_point(aes(x = xC, y = yC), colour = iscal_orange, size = 4) +
  # Delta labels
  annotate("segment", x = xA, y = yB, xend = xB, yend = yB,
           arrow = arrow(ends = "both", length = unit(0.15,"cm")),
           colour = "grey40", linewidth = 0.8) +
  annotate("segment", x = xA, y = yA, xend = xA, yend = yB,
           arrow = arrow(ends = "both", length = unit(0.15,"cm")),
           colour = "grey40", linewidth = 0.8) +
  annotate("text", x = (xA+xB)/2, y = yB - 0.4,
           label = "Δx > 0", colour = "grey30", size = 3.5) +
  annotate("text", x = xA - 0.35, y = (yA+yB)/2,
           label = "Δy < 0", colour = "grey30", size = 3.5) +
  # Labels A, B, C
  annotate("text", x = xA - 0.15, y = yA + 0.2, label = "A",
           colour = iscal_blue, size = 5, fontface = "bold") +
  annotate("text", x = xB + 0.15, y = yB + 0.2, label = "B",
           colour = iscal_blue, size = 5, fontface = "bold") +
  annotate("text", x = xC + 0.15, y = yC + 0.2, label = "C",
           colour = iscal_blue, size = 5, fontface = "bold") +
  annotate("text", x = 4.8, y = 4.5,
           label = "TMS == Delta*Y/Delta*X",
           parse = TRUE, colour = iscal_blue, size = 4.5) +
  scale_x_continuous(limits = c(0, 6), name = "X") +
  scale_y_continuous(limits = c(0, 6), name = "Y") +
  theme_iscal +
  theme(axis.line.x = element_line(arrow = arrow(length = unit(0.2,"cm"))),
        axis.line.y = element_line(arrow = arrow(length = unit(0.2,"cm"))))
```

---

## TMS é Decrescente (em Valor Absoluto)

Ao longo de uma curva de indiferença **convexa**, $|TMS|$ **diminui** à medida que $X$ aumenta.

. . .

**Porquê?**

- Quando o consumidor tem **pouco X** e **muito Y**, valoriza muito mais uma unidade adicional de X → dispõe-se a abdicar de muito Y
- À medida que acumula **mais X**, cada unidade adicional vale **menos** — está mais próximo do ponto de saciedade
- Logo, abdica de **menos Y** por cada unidade adicional de X

. . .

> A TMS decrescente reflete a **lei da utilidade marginal decrescente** — veremos a ligação formal na Aula 7.

---

## TMS ao Longo da Curva

```{r}
#| fig-height: 4.0
#| fig-width: 5.5
#| fig-align: center

U0 <- 3
xs  <- seq(0.6, 6, length.out = 300)
df_ic <- data.frame(x = xs, y = ic_y(xs, U0))
df_ic <- df_ic[df_ic$y <= 6.5, ]

# Three points to show decreasing |TMS|
pts <- data.frame(x = c(1.0, 2.2, 4.5), label = c("A", "B", "C"))
pts$y   <- ic_y(pts$x, U0)
# |TMS| at each point: d(ic_y)/dx = -U^2/x^2; |TMS| = U^2/x^2
pts$tms <- U0^2 / pts$x^2

ggplot(df_ic, aes(x, y)) +
  geom_line(colour = iscal_blue, linewidth = 1.8) +
  geom_point(data = pts, aes(x, y), colour = iscal_orange, size = 4) +
  # Tangent lines at each point (slope = -tms)
  geom_abline(slope = -pts$tms[1],
              intercept = pts$y[1] + pts$tms[1]*pts$x[1],
              colour = "grey60", linewidth = 1, linetype = "dashed") +
  geom_abline(slope = -pts$tms[2],
              intercept = pts$y[2] + pts$tms[2]*pts$x[2],
              colour = "grey60", linewidth = 1, linetype = "dashed") +
  geom_abline(slope = -pts$tms[3],
              intercept = pts$y[3] + pts$tms[3]*pts$x[3],
              colour = "grey60", linewidth = 1, linetype = "dashed") +
  # Annotations
  annotate("text", x = pts$x[1] + 0.15, y = pts$y[1] + 0.25, label = "A",
           colour = iscal_blue, size = 5, fontface = "bold") +
  annotate("text", x = pts$x[2] + 0.15, y = pts$y[2] + 0.25, label = "B",
           colour = iscal_blue, size = 5, fontface = "bold") +
  annotate("text", x = pts$x[3] + 0.15, y = pts$y[3] + 0.25, label = "C",
           colour = iscal_blue, size = 5, fontface = "bold") +
  annotate("text", x = 1.0, y = 1.0,
           label = sprintf("|TMS|_A = %.1f", pts$tms[1]),
           colour = iscal_orange, size = 3.5) +
  annotate("text", x = 2.8, y = 0.7,
           label = sprintf("|TMS|_B = %.2f", pts$tms[2]),
           colour = iscal_orange, size = 3.5) +
  annotate("text", x = 4.3, y = 0.4,
           label = sprintf("|TMS|_C = %.2f", pts$tms[3]),
           colour = iscal_orange, size = 3.5) +
  scale_x_continuous(limits = c(0, 6.5), name = "X") +
  scale_y_continuous(limits = c(0, 6.5), name = "Y") +
  coord_cartesian(xlim = c(0,6.5), ylim = c(0,6.5)) +
  theme_iscal +
  theme(axis.line.x = element_line(arrow = arrow(length = unit(0.2,"cm"))),
        axis.line.y = element_line(arrow = arrow(length = unit(0.2,"cm"))))
```

*O declive das retas tangentes (em valor absoluto) vai diminuindo de A para C.*

---

## O Ótimo de Consumo — Geometria

**O consumidor quer atingir a curva de indiferença mais alta possível, sem ultrapassar o orçamento.**

. . .

O ponto ótimo $A^*$ é aquele onde a **restrição orçamental é tangente** a uma curva de indiferença — o ponto de toque.

```{r}
#| fig-height: 3.2
#| fig-width: 4.5
#| fig-align: center

W <- 10; px <- 3; py <- 3.5; alpha <- 0.5
xstar <- alpha * W / px      # ≈ 1.667
ystar <- alpha * W / py      # ≈ 1.429
Ustar <- sqrt(xstar * ystar) # utility at optimum ≈ 1.543

xs_ic <- seq(0.5, 4.5, length.out = 300)
df_ic_opt  <- data.frame(x = xs_ic, y = ic_y(xs_ic, Ustar))
df_ic_opt  <- df_ic_opt[df_ic_opt$y <= 5, ]
df_ic_high <- data.frame(x = xs_ic, y = ic_y(xs_ic, Ustar + 0.5))
df_ic_high <- df_ic_high[df_ic_high$y <= 5, ]
df_ic_low  <- data.frame(x = xs_ic, y = ic_y(xs_ic, Ustar - 0.4))
df_ic_low  <- df_ic_low[df_ic_low$y <= 5, ]

df_bc <- data.frame(x = c(0, W/px), y = c(W/py, 0))

ggplot() +
  geom_line(data = df_ic_low,  aes(x, y), colour = "grey70", linewidth = 1, linetype = "dashed") +
  geom_line(data = df_ic_opt,  aes(x, y), colour = iscal_lb, linewidth = 1.8) +
  geom_line(data = df_ic_high, aes(x, y), colour = "grey70", linewidth = 1, linetype = "dashed") +
  geom_line(data = df_bc,      aes(x, y), colour = iscal_blue, linewidth = 1.8) +
  geom_point(aes(x = xstar, y = ystar), colour = iscal_orange, size = 5) +
  geom_segment(aes(x = xstar, y = 0, xend = xstar, yend = ystar),
               linetype = "dashed", colour = "grey50") +
  geom_segment(aes(x = 0, y = ystar, xend = xstar, yend = ystar),
               linetype = "dashed", colour = "grey50") +
  annotate("text", x = xstar + 0.08, y = 0.08,
           label = "x*", colour = iscal_orange, size = 5, fontface = "bold") +
  annotate("text", x = 0.1, y = ystar + 0.12,
           label = "y*", colour = iscal_orange, size = 5, fontface = "bold") +
  annotate("text", x = xstar + 0.12, y = ystar + 0.18,
           label = "A*", colour = iscal_orange, size = 5.5, fontface = "bold") +
  scale_x_continuous(limits = c(0, 4.2), name = "X") +
  scale_y_continuous(limits = c(0, 4.0), name = "Y") +
  theme_iscal +
  theme(axis.line.x = element_line(arrow = arrow(length = unit(0.2,"cm"))),
        axis.line.y = element_line(arrow = arrow(length = unit(0.2,"cm"))))
```

---

## Condição de Ótimo

No ponto ótimo $A^*$, a curva de indiferença é **tangente** à restrição orçamental.

. . .

Dois declives iguais:

- Declive da RO: $-\dfrac{p_x}{p_y}$
- Declive da CI: $TMS_{x,y}$

. . .

$$\boxed{|TMS_{x,y}| = \frac{p_x}{p_y}}$$

---

## Interpretação Económica da Condição de Ótimo

$$|TMS| = \frac{p_x}{p_y}$$

. . .

| Lado | Significado |
|------|------------|
| $|TMS|$ | Taxa a que o consumidor **está disposto** a trocar Y por X |
| $p_x/p_y$ | Taxa a que o mercado **permite** trocar Y por X |

. . .

**Situações fora do ótimo:**

- Se $|TMS| > p_x/p_y$ → consumidor valoriza X mais do que o mercado cobra → deve comprar **mais X** e menos Y
- Se $|TMS| < p_x/p_y$ → consumidor valoriza X menos do que o mercado cobra → deve comprar **menos X** e mais Y
- No ótimo: valorização subjetiva = preço de mercado ✓

---

## Exemplo Numérico

**Dados:** $W = 40$, $p_x = 2$, $p_y = 4$. A TMS do consumidor num dado ponto $(X, Y)$ é $|TMS| = Y/X$.

. . .

**Passo 1 — Condição de ótimo:**

$$\frac{Y}{X} = \frac{p_x}{p_y} = \frac{2}{4} = \frac{1}{2} \;\Rightarrow\; Y = \frac{X}{2}$$

. . .

**Passo 2 — Substituir na restrição orçamental:**

$$2X + 4 \cdot \frac{X}{2} = 40 \;\Rightarrow\; 2X + 2X = 40 \;\Rightarrow\; X^* = 10$$

. . .

$$Y^* = \frac{10}{2} = 5$$

. . .

**Verificação:** $2 \times 10 + 4 \times 5 = 20 + 20 = 40 = W$ ✓ e $|TMS|=5/10=1/2=p_x/p_y$ ✓

---

## Ótimo do Exemplo — Gráfico

```{r}
#| fig-height: 4.0
#| fig-width: 4.8
#| fig-align: center

W2 <- 40; px2 <- 2; py2 <- 4
xopt <- 10; yopt <- 5
# |TMS| = Y/X  means U = sqrt(XY)  (Cobb-Douglas), so ic: Y = U^2/X
Uopt2 <- sqrt(xopt * yopt)   # = sqrt(50) ≈ 7.07

xs2 <- seq(1, 22, length.out = 300)
df_ic2_opt  <- data.frame(x = xs2, y = Uopt2^2 / xs2)
df_ic2_opt  <- df_ic2_opt[df_ic2_opt$y >= 0.3 & df_ic2_opt$y <= 14, ]
df_ic2_low  <- data.frame(x = xs2, y = (Uopt2 - 1.5)^2 / xs2)
df_ic2_low  <- df_ic2_low[df_ic2_low$y >= 0.3 & df_ic2_low$y <= 14, ]
df_bc2 <- data.frame(x = c(0, W2/px2), y = c(W2/py2, 0))

ggplot() +
  geom_line(data = df_ic2_low, aes(x, y), colour = "grey70",
            linewidth = 1, linetype = "dashed") +
  geom_line(data = df_ic2_opt, aes(x, y), colour = iscal_lb, linewidth = 1.8) +
  geom_line(data = df_bc2,     aes(x, y), colour = iscal_blue, linewidth = 1.8) +
  geom_point(aes(x = xopt, y = yopt), colour = iscal_orange, size = 5) +
  geom_segment(aes(x = xopt, y = 0, xend = xopt, yend = yopt),
               linetype = "dashed", colour = "grey50") +
  geom_segment(aes(x = 0, y = yopt, xend = xopt, yend = yopt),
               linetype = "dashed", colour = "grey50") +
  annotate("text", x = xopt + 0.3, y = 0.4,
           label = "x*=10", colour = iscal_orange, size = 4, fontface = "bold") +
  annotate("text", x = 0.5, y = yopt + 0.4,
           label = "y*=5", colour = iscal_orange, size = 4, fontface = "bold") +
  annotate("text", x = xopt + 0.4, y = yopt + 0.5,
           label = "A*", colour = iscal_orange, size = 5.5, fontface = "bold") +
  scale_x_continuous(limits = c(0, 23), name = "X") +
  scale_y_continuous(limits = c(0, 12), name = "Y") +
  theme_iscal +
  theme(axis.line.x = element_line(arrow = arrow(length = unit(0.2,"cm"))),
        axis.line.y = element_line(arrow = arrow(length = unit(0.2,"cm"))))
```

---

## 📋 Síntese — Ótimo de Consumo {.nonincremental}

| Conceito | Definição |
|----------|-----------|
| TMS | Taxa de troca subjetiva de Y por X ao longo da CI |
| TMS decrescente | Quanto mais X se tem, menor o valor de mais uma unidade |
| Ótimo $A^*$ | Cabaz na CI mais alta que a RO permite atingir |
| Condição $\|TMS\|=p_x/p_y$ | Igualdade entre valorização subjetiva e taxa de mercado |

---

## Da Escolha Ótima à Procura 🔗

O ótimo $A^*(p_x, p_y, W)$ depende dos preços e do orçamento.

. . .

**Pergunta:** se $p_x$ variar (*ceteris paribus*), o que acontece à quantidade ótima de $X$?

. . .

A resposta é a **curva de procura marshalliana** — o conjunto dos pares $(p_x,\, x^*)$ obtidos variando $p_x$ e recalculando o ótimo.

. . .

::: {.callout-note appearance="simple"}
**Intuição:** se o preço de X sobe, a RO roda para dentro → o novo ótimo tem, em geral, menos X.
:::

---

## Derivação da Procura — Gráfico

```{r, engine='tikz'}
#| echo: false
#| fig-align: center
\usetikzlibrary{arrows.meta}
\begin{tikzpicture}[
  scale = 0.78,
  every node/.style = {scale = 0.78},
  declare function = {
    % CES demand for x: alpha=0.5, x*(w,px,py) = w/(2*px)
    xopt(\w,\px,\py) = \w / (2*\px);
    yopt(\w,\px,\py) = \w / (2*\py);
    % Budget constraint
    bc(\x,\w,\px,\py) = \w/\py - (\px/\py)*\x;
    % Indifference curve y = U^2/x  (Cobb-Douglas, alpha=0.5)
    icu(\x,\w,\px,\py) = (xopt(\w,\px,\py)*yopt(\w,\px,\py)) / \x;
  }
]

\def\W{12}
\def\Py{3}

% ---- Upper panel: (X,Y) space ----
\draw[->] (-0.1,0) -- (8.5,0) node[below right] {$X$};
\draw[->] (0,-0.1) -- (0,5.5) node[above left]  {$Y$};

% Three budget constraints (px = 4, 3, 2)
\foreach \Px/\col in {4/blue!70, 3/blue, 2/blue!100}{
  \draw[\col, thick, domain=0:{\W/\Px}, variable=\x, samples=60]
    plot (\x, {bc(\x,\W,\Px,\Py)});
}

% Intercept labels on X axis
\draw ({\W/4},0) node[below, blue!70] {\small $\tfrac{W}{p_x^0}$};
\draw ({\W/3},0) node[below, blue]    {\small $\tfrac{W}{p_x^1}$};
\draw ({\W/2},0) node[below, blue!100]{\small $\tfrac{W}{p_x^2}$};

% Y-intercept label (same for all)
\draw (0,{\W/\Py}) node[left] {\small $\tfrac{W}{p_y}$};

% Three optimum points and their ICs
\foreach \Px/\col in {4/red!60, 3/red, 2/red!100}{
  \pgfmathsetmacro{\xo}{xopt(\W,\Px,\Py)}
  \pgfmathsetmacro{\yo}{yopt(\W,\Px,\Py)}
  \draw[\col, domain={0.15*\xo+0.35}:{min(8,3.5*\xo)}, variable=\x, samples=80, thick]
    plot (\x, {(\xo*\yo)/\x});
  \filldraw[\col] (\xo,\yo) circle (2.5pt);
}

% Price-consumption curve (for Cobb-Douglas y = W/(2py) = const)
\draw[dashed, orange!80!black, thick]
  ({xopt(\W,4,\Py)}, {yopt(\W,4,\Py)}) --
  ({xopt(\W,2,\Py)}, {yopt(\W,2,\Py)})
  node[right, black, scale=0.8] {Via Preço-Consumo};

% ---- Lower panel: (X, p_x) space ----
\begin{scope}[yshift=-6.5cm]
  \draw[->] (-0.1,0) -- (8.5,0) node[below right] {$X$};
  \draw[->] (0,-0.1) -- (0,5.5) node[above left]  {$p_x$};

  % Dotted projections
  \foreach \Px in {4,3,2}{
    \pgfmathsetmacro{\xo}{xopt(\W,\Px,\Py)}
    \draw[dotted, gray] (\xo, 5.5) -- (\xo, 0);
    \draw[dotted, gray] (0, \Px) node[left] {\small $p_x=\Px$} -- (\xo, \Px);
    \filldraw[red] (\xo, \Px) circle (2.5pt);
  }

  % Demand curve: x = W/(2p) => p = W/(2x)
  \draw[green!60!black, thick, domain={max(0.1,\W/16)}:8, variable=\x, samples=120]
    plot (\x, {\W/(2*\x)})
    node[right, black, scale=0.85] {$D_x$};
\end{scope}

% Connecting arrow between panels
\draw[->, thick, gray] (8.8, 0) -- (8.8, -6.5) node[midway, right, scale=0.8] {derivação};

\end{tikzpicture}
```

---

## A Curva de Procura Marshalliana

::: {.callout-note appearance="simple"}
A **curva de procura (marshalliana)** é o conjunto dos pares $(p_x,\, x^*)$ de escolha ótima quando $p_x$ varia, mantendo fixos $W$, $p_y$ e as preferências.
:::

. . .

Convenção gráfica (Marshall, 1895): representamos $p_x$ no eixo vertical e $Q_x$ no horizontal — ou seja, é a **procura inversa** que está no gráfico.

. . .

- Forma direta: $Q_x = f(p_x)$ — quantidade em função do preço
- Forma inversa: $P = g(Q_x)$ — preço em função da quantidade

São a mesma relação, vista de ângulos diferentes.

---

## Lei da Procura

::: {.callout-important appearance="simple"}
**Lei da Procura:** entre a quantidade procurada de um bem e o seu preço existe uma **relação negativa**, *ceteris paribus*.

Se o preço aumenta, a quantidade procurada diminui.
:::

. . .

O preço sobe → a RO roda para dentro → o ótimo move-se para menos $X$ → movimento **ao longo** da curva.

. . .

**Atenção:** uma variação de preço provoca uma variação da **quantidade procurada** (movimento ao longo da curva), não uma variação da **procura** (deslocamento da curva).

---

## Lei da Procura — Gráfico

```{r, engine='tikz'}
#| echo: false
#| fig-align: center
\usetikzlibrary{arrows.meta}
\begin{tikzpicture}[
  scale = 0.9,
  every node/.style = {scale = 0.9},
  declare function = {d(\x) = 6 - 1.3*(\x^0.8);}
]
  \draw[->] (-0.1,0) -- (6.2,0) node[below right] {$Q_x$};
  \draw[->] (0,-0.1) -- (0,6.2) node[above left]  {$p_x$};

  \draw[blue, thick, domain=0.55:5.2, samples=100, variable=\x]
    plot (\x, {d(\x)}) node[right] {$D$};

  % Point a: Q=4, P≈2
  \draw[dashed] (4,0) node[below]{$Q_1$} -- (4,{d(4)})
    node[circle,fill,inner sep=2pt,label=above right:$a$]{} -- (0,{d(4)}) node[left]{$p_1$};

  % Arrow: price falls from p1 to p2
  \draw[red, thick, ->] (0,{d(4)}) -- (0,{d(3)});

  % Point b: Q=3, P≈3
  \draw[dashed] (3,0) node[below]{$Q_2$} -- (3,{d(3)})
    node[circle,fill,inner sep=2pt,label=above right:$b$]{} -- (0,{d(3)}) node[left]{$p_2$};

  % Movement arrows along curve
  \draw[red, thick, ->] (4,{d(4)}) -- (3,{d(3)});

  \node[align=left, scale=0.8] at (5.2,4.8)
    {$p_2 < p_1$\\$\Rightarrow Q_2 > Q_1$};

\end{tikzpicture}
```

---

## O que Desloca a Curva de Procura?

Uma variação de $p_x$ **não** desloca a curva — move um ponto ao longo dela. Os **deslocamentos** da curva ocorrem quando mudam variáveis exógenas:

. . .

| Variável | Efeito sobre $D_x$ |
|----------|--------------------|
| $\uparrow W$ (bem normal) | Expansão → curva desloca para a direita |
| $\uparrow W$ (bem inferior) | Contração → curva desloca para a esquerda |
| $\uparrow p_{\text{substituto}}$ | Expansão |
| $\uparrow p_{\text{complementar}}$ | Contração |
| Preferências favoráveis | Expansão |

---

## Deslocamento vs. Movimento ao Longo

```{r, engine='tikz'}
#| echo: false
#| fig-align: center
\usetikzlibrary{arrows.meta}
\begin{tikzpicture}[
  scale = 0.85,
  every node/.style = {scale = 0.85},
  declare function = {
    d1(\x) = 5.5 - 1.3*(\x^0.8);
    d2(\x) = 6.8 - 1.3*(\x^0.8);
  }
]
  \draw[->] (-0.1,0) -- (6.2,0) node[below right] {$Q_x$};
  \draw[->] (0,-0.1) -- (0,6.5) node[above left]  {$p_x$};

  % Original demand
  \draw[blue, thick, domain=0.55:5.2, samples=100, variable=\x]
    plot (\x, {d1(\x)}) node[right] {$D$};

  % New demand (shifted right)
  \draw[red!80, thick, domain=0.55:5.8, samples=100, variable=\x, dashed]
    plot (\x, {d2(\x)}) node[right] {$D'$};

  % Point on D: reference
  \draw[dashed, gray] (3,0) node[below]{$Q_0$} --
    (3,{d1(3)}) node[circle,fill,blue,inner sep=2pt]{} -- (0,{d1(3)}) node[left]{$p_0$};

  % Movement along D (price change): arrow
  \draw[blue, thick, ->] (3,{d1(3)}) -- (4.2,{d1(4.2)});
  \node[blue, scale=0.75] at (5.1,1.2) {Movimento ao longo:\\$\Delta p_x$ → $\Delta Q_x$};

  % Shift arrow from D to D'
  \draw[red!80, thick, ->] (2.8,{d1(2.8)}) -- (2.8,{d2(2.8)});
  \draw[red!80, thick, ->] (3.5,{d1(3.5)}) -- (4.5,{d1(3.5)});
  \node[red!80, scale=0.75] at (1.0,5.5) {Deslocamento:\\$\Delta W, \Delta p_r,\ldots$};

\end{tikzpicture}
```

---

## Modelos Lineares para a Procura

Para simplificação, usamos com frequência modelos lineares:

$$Q^D = a - b \cdot P \qquad \text{(forma direta)}$$

$$P = \frac{a}{b} - \frac{1}{b} Q^D \qquad \text{(forma inversa)}$$

. . .

**Interpretação dos parâmetros:**

- $a$: quantidade máxima procurada (ao preço zero)
- $a/b$: preço máximo que alguém paga (preço de reserva máximo)
- $b$: sensibilidade da quantidade ao preço ($\Delta Q / \Delta P = -b$)

---

## Exemplo — Procura Linear Individual

**Procura individual de pão sem glúten:** $Q^D = 50 - 10P$

```{r, engine='tikz'}
#| echo: false
#| fig-align: center
\usetikzlibrary{arrows.meta}
\begin{tikzpicture}[
  scale = 0.85,
  every node/.style = {scale = 0.85},
  declare function = {d(\x) = 5 - \x;}
]
  \draw[->] (-0.1,0) -- (6.2,0) node[below right] {$Q$ (escala: ×10)};
  \draw[->] (0,-0.1) -- (0,6.0) node[above left]  {$P$};

  \draw[green!60!black, thick, domain=0:5, variable=\x]
    plot (\x, {d(\x)}) node[above right] {$D$};

  \draw (0,5) node[left]{$5$};
  \draw (5,0) node[below]{$50$};

  % Point at P=2, Q=30
  \draw[dashed] (3,0) node[below]{$30$} -- (3,{d(3)})
    node[circle,fill,inner sep=2pt]{} -- (0,{d(3)}) node[left]{$2$};

  % Point at P=3, Q=20
  \draw[dashed] (2,0) node[below]{$20$} -- (2,{d(2)})
    node[circle,fill,inner sep=2pt]{} -- (0,{d(2)}) node[left]{$3$};

  % Arrow movement
  \draw[orange, thick, ->] (3,{d(3)}) -- (2,{d(2)});
  \node[scale=0.75] at (5.0,3.5) {$\Delta P = +1$};
  \node[scale=0.75] at (5.0,3.0) {$\Rightarrow \Delta Q = -10$};

\end{tikzpicture}
```

Forma inversa: $P = 5 - \dfrac{1}{10} Q^D$

---

## Procura Agregada — Soma Horizontal

::: {.callout-note appearance="simple"}
A **procura de mercado** obtém-se pela **soma horizontal** das procuras individuais: para cada preço, somam-se as quantidades procuradas por todos os consumidores.
$$Q^D_M(P) = \sum_{i=1}^{n} Q^D_i(P)$$
:::

. . .

**Atenção:** somam-se **quantidades** (horizontalmente), nunca preços!

---

## Soma Horizontal — Exemplo

Dois consumidores idênticos: $Q_1 = Q_2 = 50 - 10P$

```{r, engine='tikz'}
#| echo: false
#| fig-align: center
\usetikzlibrary{arrows.meta}
\begin{tikzpicture}[
  scale = 0.58,
  every node/.style = {scale = 0.72},
  declare function = {d(\x) = 5 - \x; dm(\x) = 5 - 0.5*\x;}
]

% --- Consumer 1 ---
\begin{scope}[xshift=0cm]
  \draw[->](-0.1,0)--(6.2,0) node[below right]{$Q$};
  \draw[->](0,-0.1)--(0,6.0) node[above left]{$P$};
  \draw[green!70!black,thick,domain=0:5,variable=\x] plot(\x,{d(\x)});
  \draw(0,5)node[left]{5}; \draw(5,0)node[below]{50};
  \draw[dashed](2,0)node[below]{20}--(2,{d(2)})node[circle,fill,inner sep=1.5pt]{}
    --(0,{d(2)})node[left]{3};
  \node at (3,-1.2) {Consumidor 1};
  \node[green!70!black] at (4.2,1.5){$D_1$};
\end{scope}

% --- Consumer 2 ---
\begin{scope}[xshift=7.5cm]
  \draw[->](-0.1,0)--(6.2,0) node[below right]{$Q$};
  \draw[->](0,-0.1)--(0,6.0) node[above left]{$P$};
  \draw[red!80,thick,domain=0:5,variable=\x] plot(\x,{d(\x)});
  \draw(0,5)node[left]{5}; \draw(5,0)node[below]{50};
  \draw[dashed](2,0)node[below]{20}--(2,{d(2)})node[circle,fill,inner sep=1.5pt]{}
    --(0,{d(2)})node[left]{3};
  \node at (3,-1.2) {Consumidor 2};
  \node[red!80] at (4.2,1.5){$D_2$};
\end{scope}

% Summation arrow
\draw[->,very thick,gray] (14.0,2.5)--(15.5,2.5) node[midway,above,scale=0.9]{$+$};

% --- Market ---
\begin{scope}[xshift=16cm]
  \draw[->](-0.1,0)--(11.2,0) node[below right]{$Q$};
  \draw[->](0,-0.1)--(0,6.0) node[above left]{$P$};
  \draw[blue,thick,domain=0:10,variable=\x] plot(\x,{dm(\x)});
  \draw(0,5)node[left]{5}; \draw(10,0)node[below]{100};
  \draw[dashed](4,0)node[below]{40}--(4,{dm(4)})node[circle,fill,inner sep=1.5pt]{}
    --(0,{dm(4)})node[left]{3};
  \node at (5,-1.2) {Mercado};
  \node[blue] at (8.5,1.5){$D_M$};
\end{scope}

\end{tikzpicture}
```

::: {.nonincremental}
- $Q_M = 50 - 10P + 50 - 10P = 100 - 20P$
- Inversa: $P = 5 - \dfrac{1}{20}Q_M$
- Ao preço $P=3$: cada consumidor procura 20, mercado procura **40** ✓
:::

---

## Procura Agregada com Consumidores Diferentes {.smaller}

Quando os consumidores têm procuras diferentes, o **preço máximo** que cada um paga difere — há um kink na procura agregada.

. . .

**Exemplo:** $Q_A = 30 - 5P$ (ativo para $P \leq 6$) e $Q_B = 20 - 4P$ (ativo para $P \leq 5$)

. . .

```{r,engine='tikz'}
#| echo: false
#| fig-align: center
\usetikzlibrary{arrows.meta}
\begin{tikzpicture}[
  scale = 0.75,
  every node/.style = {scale = 0.80},
  declare function = {
    da(\x) = 6 - \x/5;
    db(\x) = 5 - \x/4;
    dm1(\x) = 50/9 - \x/9;
    dm2(\x) = 6 - \x/5;
  }
]
  \draw[->] (-0.1,0) -- (12.5,0) node[below right] {$Q$};
  \draw[->] (0,-0.1) -- (0,7.2)  node[above left]  {$P$};

  % D_A (green)
  \draw[green!60!black, thick, domain=0:6, variable=\x]
    plot ({da(\x)*5}, \x);   % parametric: x = Q_A, y = P
  % Since da(x)=6-x/5  <=>  Q=30-5P, plot as P=6-Q/5
  \draw[green!60!black, thick, domain=0:30, variable=\x, samples=60]
    plot (\x, {6 - \x/5}) node[right] {$D_A$};

  % D_B (red)
  \draw[red!80, thick, domain=0:20, variable=\x, samples=60]
    plot (\x, {5 - \x/4}) node[right] {$D_B$};

  % Market demand: kink at P=5 (Q=5), then lower segment P<=5
  % Upper: P in (5,6]: only A active => Q=30-5P => P=6-Q/5, Q in [0,5]
  \draw[blue, very thick, domain=0:5, variable=\x, samples=40]
    plot (\x, {6 - \x/5});
  % Lower: P<=5: Q=50-9P => P=50/9-Q/9, Q in [5,50]
  \draw[blue, very thick, domain=5:50, variable=\x, samples=80]
    plot (\x, {50/9 - \x/9}) node[right] {$D_M$};

  % Kink point Q=5, P=5
  \filldraw[blue] (5,5) circle (3pt);
  \draw[dotted,gray] (5,0) node[below]{5} -- (5,5) -- (0,5) node[left]{5};

  % Reference point P=3
  \draw[dotted, gray] (0,3) node[left]{3} -- (23,3);
  \draw[dotted, gray] (15,0) node[below]{$Q_A$=15} -- (15,3);
  \draw[dotted, gray] (8,0)  node[below]{$Q_B$=8}  -- (8,3);
  \draw[dotted, gray] (23,0) node[below]{$Q_M$=23} -- (23,3);
  \filldraw[blue] (23,3) circle (2.5pt);

  % Axis labels
  \draw (0,6) node[left]{6};

\end{tikzpicture}
```

::: {.nonincremental}
- Para $P > 5$: apenas $A$ está no mercado → $Q_M = 30 - 5P$
- Para $P \leq 5$: ambos ativos → $Q_M = 50 - 9P$
- **Kink** em $P=5$, $Q_M=5$
:::

---

## 📋 Síntese Final {.nonincremental}

| Conceito | Ideia-chave |
|----------|-------------|
| Curva de procura | Pares $(p_x, x^*)$ do ótimo do consumidor |
| Lei da Procura | $\uparrow P \Rightarrow \downarrow Q^D$ (*ceteris paribus*) |
| Movimento ao longo | Causado por variação de $p_x$ |
| Deslocamento da curva | Causado por $\Delta W$, $\Delta p_r$, $\Delta$ preferências |
| Procura direta/inversa | $Q=f(P)$ / $P=g(Q)$ — a mesma relação |
| Procura de mercado | Soma horizontal das individuais |

---

## 📝 Escolha Múltipla — Q1

**Um aumento no rendimento do consumidor, mantendo os preços constantes, para um bem normal provoca:**

. . .

::: {.nonincremental}
a) Um movimento ao longo da curva de procura para a esquerda
b) Uma diminuição da quantidade procurada a qualquer preço
c) **Um deslocamento da curva de procura para a direita** ✅
d) Nenhuma alteração na procura
:::

. . .

**Justificação:** A variação de rendimento é exógena ao preço — desloca a curva. Para um bem normal, mais rendimento implica mais procura a cada preço → deslocamento para a direita.

---

## 📝 Escolha Múltipla — Q2

**A procura de mercado obtém-se a partir das procuras individuais através de:**

. . .

::: {.nonincremental}
a) Soma vertical dos preços de reserva de cada consumidor
b) Média das quantidades individuais para cada preço
c) **Soma horizontal das quantidades individuais para cada preço** ✅
d) Multiplicação das quantidades individuais pelo número de consumidores
:::

. . .

**Justificação:** Para cada preço de mercado, somam-se as quantidades que cada consumidor deseja — é uma adição de quantidades (horizontal), não de preços.

---

## 📝 Exercício de Desenvolvimento

::: {.nonincremental}
Dois consumidores têm as seguintes procuras individuais:

- Consumidor A: $Q_A = 30 - 5P$ (válida para $P \leq 6$)
- Consumidor B: $Q_B = 20 - 4P$ (válida para $P \leq 5$)

**(a)** Calcule a procura de mercado $Q_M(P)$, indicando os intervalos de preço relevantes.

**(b)** Calcule as quantidades individuais e de mercado para $P = 3$.

**(c)** Represente graficamente as três curvas de procura, assinalando o ponto de kink.
:::

---

## 📝 Solução {.smaller}

::: {.nonincremental}

**(a)** Para $P > 5$: só o consumidor A está no mercado (B não procura nada):
$$Q_M = 30 - 5P, \quad P \in (5,\, 6]$$

Para $P \leq 5$: ambos ativos:
$$Q_M = Q_A + Q_B = (30 - 5P) + (20 - 4P) = 50 - 9P, \quad P \in [0,\, 5]$$

**Kink** (descontinuidade de inclinação) em $P = 5$: $Q_M = 50 - 9 \times 5 = 5$ ✓

**(b)** Para $P = 3$:

$$Q_A = 30 - 5 \times 3 = 15 \qquad Q_B = 20 - 4 \times 3 = 8 \qquad Q_M = 15 + 8 = 23$$

Ou pela fórmula agregada: $Q_M = 50 - 9 \times 3 = 50 - 27 = 23$ ✓

**(c)** O gráfico tem três curvas: $D_A$ (intercepta $P=6$, $Q=0$ e $P=0$, $Q=30$), $D_B$ (intercepta $P=5$, $Q=0$ e $P=0$, $Q=20$), e $D_M$ com kink em $(Q=5,\, P=5)$: segmento superior igual a $D_A$ e segmento inferior mais inclinado horizontalmente.

:::


