---
title: "Microeconomia"
subtitle: "Produção: Curto vs. Longo Prazo, Função de Produção"
author: "ISCAL - IPL"
date: ""
format:
  revealjs:
    theme:
      - default
      - ../font_adjust.scss
      - ../iscal_theme.scss
    self-contained: false
    logo: ../images/iscal_logo.svg
    slide-number: true
    cross-ref: true
    keep-tex: false
    incremental: true
    math:
      method: mathjax
    transition: slide
    footer: "Microeconomia (Plano de Transição)"
    from: markdown+emoji
    code-overflow: wrap
    code-block-font-size: 0.75em
    progress: true
  html:
    output-file: 12_producao_cp_lp-document.html
    toc: true
    math:
      method: mathjax
    keep-tex: false
    number-sections: true
    embed-resources: false
    echo: false
    code-tools: false
  beamer:
    theme: default
    classoption: handout
editor: source
execute:
  enabled: true
  engine: knitr
  echo: false
---

## Teoria do Produtor {.center}

::: {.callout-note appearance="minimal"}
**Objectivo:** Compreender como as empresas transformam *inputs* em *output*, a diferença entre curto e longo prazo, e as propriedades da função de produção.
:::

---

## Modelo de Produção

```{r, engine='tikz'}
\usetikzlibrary{arrows.meta, shadows}
\begin{tikzpicture}[
  scale = 1,
  every node/.style = {font=\sffamily}
]

  % Input arrows (K and L)
  \draw[-{Stealth[length=8pt]}, line width=6pt, color=teal!70]
    (2.5, 1.2) -- (2.5, 2.8) node[midway, right=4pt, black, font=\sffamily\bfseries]{$K$};
  \draw[-{Stealth[length=8pt]}, line width=6pt, color=teal!70]
    (3.5, 1.2) -- (3.5, 2.8) node[midway, right=4pt, black, font=\sffamily\bfseries]{$L$};

  % Labels under input arrows
  \node[font=\sffamily\small, text=gray!70!black] at (2.25, 0.8) {Capital};
  \node[font=\sffamily\small, text=gray!70!black] at (3.75, 0.8) {Trabalho};

  % Inputs flow arrow
  \draw[-{Stealth[length=10pt]}, line width=3pt, color=teal!60!black]
    (2.5, 3.5) -- (4, 3.5)
    node[midway, above=2pt, font=\sffamily\bfseries, text=teal!60!black]{Inputs};

  % Technology box
  \node[
    draw=blue!50!violet, 
    rectangle, 
    rounded corners=6pt,
    fill=blue!50!violet!80!black, 
    inner sep=6mm, 
    text=white,
    font=\sffamily\Large\bfseries,
    drop shadow={shadow xshift=1pt, shadow yshift=-1pt, opacity=0.3}
  ] (tech) at (6, 3.5) {Tecnologia};

  % Output flow arrow
  \draw[-{Stealth[length=10pt]}, line width=3pt, color=orange!70!black]
    (8, 3.5) -- (9.8, 3.5)
    node[midway, above=2pt, font=\sffamily\bfseries, text=orange!70!black]{Output};

  % Output icon/label
  \node[
    draw=orange!70!black,
    rectangle,
    rounded corners=4pt,
    fill=orange!15,
    inner sep=4mm,
    font=\sffamily\bfseries,
    text=orange!70!black
  ] at (11, 3.5) {$Q$};

\end{tikzpicture}
```

::: {.fragment}
Uma unidade produtiva contrata *inputs* no mercado de fatores e, usando uma tecnologia, transforma-os em *output*.
:::

---

## Escolhas da Empresa

São escolhas da empresa:

- Quantidade de cada *input* a contratar, em função dos respetivos preços de mercado.
- Quantidade de *output* a produzir, em função das condições de mercado e da tecnologia disponível.

---

## Linguagem

$$F(K,L)=Q \quad \text{(Função de Produção)}$$

::: {.fragment}
Relação entre quantidade de *inputs* e quantidade de *output* que a partir deles se obtém, dada uma tecnologia.
:::

::: {.fragment}
$$CT = C(Q) \quad \text{(Função de Custos)}$$
:::

::: {.fragment}
Relação entre custos de contratação de *inputs* e quantidade de *output* produzido, dada uma tecnologia.
:::

---

## Função de Produção

- Uma função de produção mostra o **produto máximo** que se pode obter através de combinações alternativas de fatores produtivos, dada uma certa tecnologia.

- Pressupõe-se eficiência na utilização de recursos.

- Notação: $F(K,L) = Q$, em que $K$ é o capital e $L$ é o trabalho.

---

## Curto Prazo vs. Longo Prazo

- Uma empresa tem de decidir: quantidade a produzir, localização, equipamentos a instalar, pessoal a contratar...

::: {.fragment}
- Estas decisões são tomadas em **períodos de tempo diferentes**: é mais rápido contratar trabalhadores do que adquirir instalações.
:::

---

## Curto Prazo (conceito)

::: {.callout-important appearance="minimal"}
O **Curto Prazo** é um período de tempo suficientemente curto para que a empresa **não consiga modificar** a quantidade contratada de, pelo menos, um fator produtivo (fator fixo).
:::

::: {.fragment}
Normalmente, considera-se que o **Capital ($K$) está fixo** a curto prazo.
:::

---

## Longo Prazo (conceito)

::: {.callout-important appearance="minimal"}
O **Longo Prazo** é um período de tempo suficientemente longo para que a quantidade contratada de **todos os fatores produtivos** possa ser alterada.
:::

::: {.fragment}
- É neste contexto que se enquadram as planificações de produção para o futuro: área de produção, linhas de produto, maquinaria/tecnologia...
:::

---

## "Quanto Tempo tem o Tempo?"

- Longo Prazo e Curto Prazo são apenas **conceitos**.

- A duração necessária depende do **sector de atividade**.

::: {.fragment}
> Um mês pode ser suficiente para substituir toda a maquinaria de uma fábrica têxtil, mas não para o fazer numa fábrica de microcomponentes eletrónicos. O "longo prazo" pode *demorar mais* nalguns sectores do que noutros.
:::

---

## Fatores Fixos e Variáveis

| | Curto Prazo | Longo Prazo |
|---|---|---|
| **Capital** ($K$) | Fixo ($\bar{K}$) | Variável |
| **Trabalho** ($L$) | Variável | Variável |

::: {.fragment}
Nos modelos seguintes, considera-se $L$ variável e $K$ fixo a curto prazo:
$$F(\bar{K}, L) = f(L) \quad \text{(curva de produto total)}$$
:::

---

## Produto Marginal do Trabalho (MPL)

Traduz a forma como a produção se altera ($\Delta Q$) quando o *input* variável se altera ($\Delta L$):

$$Pmg = MPL = \frac{\Delta Q}{\Delta L}$$

::: {.fragment}
É a variação do produto total quando se adiciona **uma unidade adicional de trabalho**, *cæteris paribus* (mantendo $K$ constante).
:::

---

## Produto Médio do Trabalho (APL)

É a quantidade produzida, **em média**, por cada unidade de trabalho contratada:

$$PMe = APL = \frac{Q}{L}$$

::: {.fragment}
Uma "unidade de trabalho" pode ser uma pessoa, grupos de pessoas, ou uma unidade de tempo (horas, dias...).
:::

---

## Exemplo Numérico: APL e MPL {.smaller}

| $L$ | $F(K,L)$ | $APL$ | $MPL$ |
|:---:|:---:|:---:|:---:|
| 0 | 0 | --- | --- |
| 1 | 4 | 4.00 | 4 |
| 2 | 14 | 7.00 | 10 |
| 3 | 27 | 9.00 | 13 |
| **4** | **43** | **10.75** | **16** |
| 5 | 58 | 11.60 | 15 |
| **6** | **72** | **12.00** | **14** |
| 7 | 81 | 11.57 | 9 |
| 8 | 86 | 10.75 | 5 |
| 9 | 78 | 8.67 | -8 |
| 10 | 67 | 6.70 | -11 |

::: {.fragment}
- MPL máximo: $L=4$
- Quando $MPL > APL$: APL está a crescer; quando $MPL < APL$: APL está a diminuir. APL máximo $\to$ ótimo técnico.
:::

---

## Curva de Produto Total

```{r, engine='tikz'}
#| fig-align: center
\begin{tikzpicture}[
  scale = 0.55,
  every node/.style = {scale = 0.65},
  declare function = {
    f(\x) = 1*(\x/2) + 2*(\x/2)^2 - 0.6*(\x/2)^3;
  }
]
\draw[->] (-0.1,0) -- (7.5,0) node[right]{$L$};
\draw[->] (0,-0.1) -- (0,6.5) node[left]{$F(K,L)$};
\draw[blue, thick, domain=0:7, variable=\x, samples=100] plot (\x,{f(\x)});
\draw[dashed] ({20/9},0) -- ({20/9},{f(20/9)});
\draw[dashed] (4.89813,0) -- (4.89813,{f(4.89813)}) -- (0,{f(4.89813)})
  node[left]{\footnotesize Output máximo};
\draw[blue,->] ({20/9},0) |- (0.5,-0.4)
  node[midway, xshift=-1.5cm, yshift=-0.6cm]
  {\parbox{2.8cm}{\centering\footnotesize Rend. marginais\\ crescentes}};
\draw[blue,->] (4.89813,0) |- (6.5,-0.4)
  node[red, midway, xshift=1.5cm, yshift=-0.6cm]
  {\parbox{2.8cm}{\centering\footnotesize Rend. marginais\\ negativos}};
\draw ({((20/9)+4.89813)/2},0)
  node[below, yshift=-0.5cm]
  {\parbox{3cm}{\centering\footnotesize Rend. marginais\\ decrescentes}};
\draw(7,{f(7)}) node[right]{$f(L)$};
\end{tikzpicture}
```

---

## APL e MPL — Curva Geral
```{r, engine='tikz'}
\usetikzlibrary{arrows.meta}
\begin{tikzpicture}[
  scale = 0.7,
  every node/.style = {scale = 0.7},
  declare function = {
    f(\x) = 1*(\x/2) + 2*(\x/2)^2 - 0.6*(\x/2)^3;
    apl(\x) = f(\x)/\x;
    mpl(\x) = 1/2 + \x - 0.225*\x^2;
    tgt(\x) = apl(10/3)*\x;
  }
]
\draw[->] (-0.1,0) -- (7.5,0) node[below]{$L$};
\draw[->] (0,-0.6) -- (0,6.5) node[left]{};
\draw[blue, thick, domain=0:7, variable=\x, samples=50] plot (\x,{f(\x)})
  node[right]{$f(L)$};
\draw[red!70!black, thick, domain=0.15:7, variable=\x, samples=50] plot (\x,{apl(\x)})
  node[right]{$APL$};
\draw[green!60!black, thick, domain=0:5.5, variable=\x, samples=50] plot (\x,{mpl(\x)})
  node[right]{$MPL$};
\draw[dashed] ({20/9},0) -- ({20/9},{f(20/9)});
\draw[dashed] (4.89813,0) -- (4.89813,{f(4.89813)}) -- (0,{f(4.89813)})
  node[left]{$Q_{max}$};
\draw[dashed] ({10/3},0) -- ({10/3},{f(10/3)}) -- (0,{f(10/3)})
  node[left]{$Q_1$};
\draw[->, thick, green!70!black] (0,-0.4) -- ({10/3},-0.4)
  node[black, midway, yshift=-0.3cm]{\footnotesize I};
\draw[->, thick, blue!60!green] ({10/3},-0.4) -- (4.89813,-0.4)
  node[black, midway, yshift=-0.3cm]{\footnotesize II};
\draw[->, thick, blue!40!red] (4.89813,-0.4) -- (6.2,-0.4)
  node[black, midway, yshift=-0.3cm]{\footnotesize III};
\end{tikzpicture}
```
---

## As 3 Etapas do Processo Produtivo

| Etapa | Intervalo | Característica |
|-------|-----------|----------------|
| **I** | $[0,\, Q_1]$ | $MPL > APL$; APL crescente |
| **II** | $[Q_1,\, Q_{max}]$ | $MPL < APL$; APL decrescente; $MPL \geq 0$ |
| **III** | $Q > Q_{max}$ | $MPL < 0$; produção decresce |

::: {.fragment}
::: {.callout-tip appearance="minimal"}
A **Zona Económica de Exploração** é a **Etapa II** — é aqui que se situam as escolhas óptimas de produção.
:::
:::

---

## Exemplos de Funções de Produção

Funções de produção podem ter formas analíticas muito diversas:

- $Q = 2KL$ → a curto prazo ($K=2$): $Q = 4L$
- $Q = K^{0.25}L^{0.5}$ → a curto prazo ($K=16$): $Q = 2L^{0.5}$
- $Q = K^{0.5}L^{0.5}$ → a curto prazo ($K=4$): $Q = 2L^{0.5}$
- $Q = -K^3L^3 + 30K^4L^2 + 10K^5L$ → a curto prazo ($K=1$): $Q = -L^3 + 30L^2 + 10L$

::: {.fragment}
Cada expressão representa um **diferente modelo de tecnologia**.
:::

---

## Produção a Longo Prazo: Efeito de $\uparrow K$

```{=latex}
\begin{center}
\begin{tikzpicture}[
  scale = 0.65,
  every node/.style = {scale = 0.65},
  declare function = {
    f(\x) = 1*(\x/2) + 2*(\x/2)^2 - 0.6*(\x/2)^3;
    g(\x) = 0.6*f(\x*1.2);
  }
]
\draw[->] (-0.1,0) -- (7.5,0) node[below]{$L$};
\draw[->] (0,-0.1) -- (0,6.5) node[left]{$F(K,L)$};

\draw[thick, red!60!blue, domain=0:5, variable=\x, samples=50] plot (\x,{g(\x)})
  node[right]{$K_0$};
\draw[dashed] ({4.89813/1.2},0) -- ({4.89813/1.2},{g(4.89813/1.2)})
  -- (0,{g(4.89813/1.2)}) node[left]{$Q_{max}^{K_0}$};

\onslide<2->{
  \draw[thick, green!60!black, domain=0:6, variable=\x, samples=50] plot (\x,{f(\x)})
    node[right]{$K_1 > K_0$};
  \draw[dashed] (4.89813,0) -- (4.89813,{f(4.89813)})
    -- (0,{f(4.89813)}) node[left]{$Q_{max}^{K_1}$};
  \draw[->, thick] (2.5,2.5) -- (3.5,3.5)
    node[midway, above left]{\footnotesize $K$ aumenta};
}
\end{tikzpicture}
\end{center}
```

::: {.fragment}
Um aumento de $K$ **expande a curva de produto total** — efeito análogo ao de um progresso tecnológico.
:::

---

## Exercícios — Escolha Múltipla (1)

**1.** A empresa A tem a função $Q = K^{0.5}L^{0.5}$ e a empresa B tem $Q = KL$. A curto prazo ($K=4$):

::: {.nonincremental}
a) A empresa A tem MPL crescente e a empresa B tem MPL constante.
b) A empresa A tem MPL decrescente e a empresa B tem MPL crescente.
c) A empresa A tem MPL decrescente e a empresa B tem MPL constante.
d) Ambas têm MPL decrescente.
:::

::: {.fragment .smaller}
**Solução:** A ($K=4$): $Q=2L^{0.5}$, $MPL = L^{-0.5}$ → decresce com $L$. B ($K=4$): $Q=4L$, $MPL = 4$ → constante. Resposta: **c)**.
:::

---

## Exercícios — Escolha Múltipla (2)

**2.** Qual das seguintes afirmações sobre a Zona Económica de Exploração é **correta**?

::: {.nonincremental}
a) Corresponde à Etapa I, onde APL está a crescer.
b) Corresponde à Etapa II, onde $MPL \geq 0$ e APL está a decrescer.
c) Corresponde à Etapa III, onde o output é máximo.
d) É onde o MPL é máximo.
:::

::: {.fragment .smaller}
**Solução:** **b)**, por definição.
:::

---

## Exercício de Desenvolvimento

**Enunciado:** Considere a função de produção $Q = -KL^3 + 30K^2L^2 + 10L$, com $K=1$ fixo.

a) Calcule $MPL$ e $APL$. A partir de que valor de $L$ se verificam rendimentos marginais decrescentes?

b) Delimite as três etapas do processo produtivo e identifique a Zona Económica de Exploração.

---

## Solução — Desenvolvimento (a)

$$MPL = \frac{dQ}{dL} = -3L^2 + 60L + 10$$

$$APL = \frac{Q}{L} = -L^2 + 30L + 10$$

::: {.fragment}
Rendimentos marginais decrescentes quando $\frac{d(MPL)}{dL} < 0$:
$$\frac{d(MPL)}{dL} = -6L + 60 = 0 \Rightarrow L = 10$$

Para $L > 10$: rendimentos marginais **decrescentes**.
:::

---

## Solução — Desenvolvimento (b)

**Etapa I → II:** $MPL = APL$

$$-3L^2 + 60L + 10 = -L^2 + 30L + 10$$
$$-2L^2 + 30L = 0 \Rightarrow L(-2L + 30) = 0 \Rightarrow L = 15$$

::: {.fragment}
**Etapa II → III:** $MPL = 0$

$$-3L^2 + 60L + 10 = 0 \Rightarrow L \approx 20.16$$

| Etapa | Intervalo em $L$ |
|-------|-----------------|
| I | $[0,\; 15[$ |
| II (Zona Econ.) | $[15,\; 20.16]$ |
| III | $]20.16,\; +\infty[$ |
:::
