---
title: "Microeconomia"
subtitle: "Função de Custos: Fixo, Variável, Médio e Marginal"
author: "ISCAL - IPL"
date: ""
format:
  revealjs:
    theme:
      - default
      - ../font_adjust.scss
      - ../iscal_theme.scss
    self-contained: false
    logo: ../images/iscal_logo.svg
    slide-number: true
    cross-ref: true
    keep-tex: false
    incremental: true
    math:
      method: mathjax
    transition: slide
    footer: "Microeconomia (Plano de Transição)"
    from: markdown+emoji
    code-overflow: wrap
    code-block-font-size: 0.75em
    progress: true
  html:
    output-file: 14_funcao_custos-document.html
    toc: true
    math:
      method: mathjax
    keep-tex: false
    number-sections: true
    embed-resources: false
    echo: false
    code-tools: false
  beamer:
    theme: default
    classoption: handout
editor: source
execute:
  enabled: true
  engine: knitr
  echo: false
---

## Função de Custos {.center}

::: {.callout-note appearance="minimal"}
**Objectivo:** Derivar e interpretar as componentes da função de custos a curto prazo — fixo, variável, médio e marginal — e compreender as suas relações geométricas e analíticas.
:::

---

## Do Processo Produtivo aos Custos

O objectivo da empresa é maximizar o lucro:

$$\Pi = \text{Receitas Totais} - \text{Custos Totais}$$

::: {.fragment}
Para isso, é necessário conhecer a função de custos: como variam os custos com o nível de produção $Q$.
:::

::: {.fragment}
A curto prazo, com $K$ fixo e $L$ variável, os custos dividem-se em duas componentes muito distintas.
:::

---

## Custo Fixo e Custo Variável

$$CT = C(Q) = CF + CV(Q)$$

::: {.fragment}
- **Custo Fixo ($CF$):** não depende da quantidade produzida — é o custo dos fatores fixos ($K$). Existe mesmo que $Q = 0$.
:::

::: {.fragment}
- **Custo Variável ($CV$):** depende da quantidade produzida — é o custo do trabalho contratado ($W \times L$). Aumenta com $Q$.
:::

::: {.fragment}
::: {.callout-tip appearance="minimal"}
$CV(0) = 0$ — se não se produz nada, não se contrata trabalho. Mas $CF > 0$ mesmo com $Q = 0$.
:::
:::

---

## Exemplo: Da Função de Produção à Função de Custos {.smaller}

Dados: custo de $K$ instalado $= 60$; salário por unidade de $L$ $= 250$

| $L$ | $Q$ | $CF$ | $CV$ | $CT$ |
|:---:|:---:|:----:|:----:|:----:|
| 0 | 0 | 60 | 0 | 60 |
| 1 | 20 | 60 | 250 | 310 |
| 2 | 50 | 60 | 500 | 560 |
| 3 | 85 | 60 | 750 | 810 |
| 4 | 114 | 60 | 1 000 | 1 060 |
| 5 | 140 | 60 | 1 250 | 1 310 |
| 6 | 159 | 60 | 1 500 | 1 560 |
| 7 | 169 | 60 | 1 750 | 1 810 |
| 8 | 164 | 60 | 2 000 | 2 060 |

::: {.fragment}
Note que a curva de $CT$ é paralela à de $CV$ — distam sempre $CF = 60$.
:::

---

## Gráfico: CT, CV e CF

```{r, engine='tikz'}
\begin{tikzpicture}[
  scale = 0.85,
  every node/.style = {scale = 0.85},
  declare function = {
    cv(\x) = \x - (1/4)*\x^2 + (1/25)*\x^3;
    cf(\x) = 1;
    ct(\x) = cv(\x) + cf(\x);
  }
]
\draw[->, thick] (-0.1,0) -- (5.5,0) node[below]{$Q$};
\draw[->, thick] (0,-0.1) -- (0,5.5) node[left]{};

  \draw[blue, thick, domain=0:5, variable=\x, samples=60] plot (\x,{cf(\x)})
    node[right]{$CF$};
  \draw[dotted] (0,1) -- (5,1);
  \draw[red, thick, domain=0:5, variable=\x, samples=60] plot (\x,{cv(\x)})
    node[right]{$CV$};
  \draw[blue!60!red, thick, domain=0:5, variable=\x, samples=60] plot (\x,{ct(\x)})
    node[right]{$CT$};
  \draw[<->, thin] (4.5,{cv(4.5)}) -- (4.5,{ct(4.5)})
    node[midway, right]{\footnotesize $CF$};
\end{tikzpicture}
```

---

## Custo Marginal

É a variação do custo total quando se produz **uma unidade adicional** de output:

$$Cmg = \frac{\Delta CT}{\Delta Q} = \frac{dCT}{dQ}$$

::: {.fragment}
Como $CF$ é constante, $\Delta CF = 0$, portanto:

$$Cmg = \frac{\Delta CV}{\Delta Q} = \frac{dCV}{dQ}$$
:::

::: {.fragment}
::: {.callout-important appearance="minimal"}
O custo marginal é **independente do custo fixo** — pode calcular-se a partir de $CT$ ou de $CV$ com o mesmo resultado.
:::
:::

---

## Custo Marginal e MPL

Existe uma relação inversa entre $Cmg$ e $MPL$. Se o salário por unidade de $L$ é $W$:

$$Cmg = \frac{W}{MPL}$$

::: {.fragment}
- Na Etapa I (MPL crescente) → $Cmg$ é **decrescente**
- No óptimo técnico (APL máximo) → $Cmg = CVM$ (mínimo de $CVM$)
- Na Etapa II (MPL decrescente, $MPL > 0$) → $Cmg$ é **crescente**
:::

::: {.fragment}
::: {.callout-tip appearance="minimal"}
A Lei dos Rendimentos Marginais Decrescentes implica que o $Cmg$ é crescente na Zona Económica de Exploração — **fundamento da Lei da Oferta**.
:::
:::

---

## Custos Médios

Dividem o custo por unidade produzida:

::: {.nonincremental}
- **Custo Fixo Médio:** $CFM = \dfrac{CF}{Q}$ — sempre decrescente (o custo fixo dilui-se por mais unidades)

- **Custo Variável Médio:** $CVM = \dfrac{CV}{Q}$ — forma em $U$; mínimo onde $Cmg = CVM$

- **Custo Total Médio:** $CTM = \dfrac{CT}{Q} = CFM + CVM$ — forma em $U$; mínimo onde $Cmg = CTM$
:::

::: {.fragment}
$$CTM = CFM + CVM \implies CTM > CVM \text{ sempre}$$
:::

---

## Tabela com Todos os Custos {.smaller}

| $L$ | $Q$ | $CT$ | $Cmg$ | $CVM$ | $CTM$ | Etapa |
|:---:|:---:|:----:|:-----:|:-----:|:-----:|:-----:|
| 0 | 0 | 60 | --- | --- | --- | |
| 1 | 20 | 310 | **12.50** | 12.50 | 15.50 | I |
| 2 | 50 | 560 | **8.33** | 10.00 | 11.20 | I |
| 3 | 85 | 810 | **7.14** | 8.82 | 9.53 | I |
| 4 | 114 | 1 060 | **8.62** | ***8.77*** | 9.30 | I |
| 5 | 140 | 1 310 | 9.62 | 8.93 | 9.36 | **II** |
| 6 | 159 | 1 560 | 13.16 | 9.43 | 9.81 | **II** |
| 7 | 169 | 1 810 | 25.00 | 10.36 | 10.71 | **II** |


::: {.fragment .smaller}
- Amarelo: $Cmg$ decrescente (Etapa I)
- Verde: $CVM$ próximo do mínimo (onde $Cmg \approx CVM$)
- $CTM$ está sempre acima de $CVM$ (diferença = $CFM$)
:::

---

## Geometria dos Custos Médios e Marginal

```{r, engine='tikz'}
\begin{tikzpicture}[
  scale = 0.8,
  every node/.style = {scale = 0.8},
  declare function = {
    cv(\x) = \x - (1/4)*\x^2 + (1/25)*\x^3;
    cf(\x) = 1;
    ct(\x) = cv(\x) + cf(\x);
    cmg(\x) = 1 - (1/2)*\x + (3/25)*\x^2;
    ctm(\x) = ct(\x)/\x;
    cvm(\x) = cv(\x)/\x;
    cfm(\x) = cf(\x)/\x;
  }
]
\draw[->, thick] (-0.1,0) -- (5.5,0) node[below]{$Q$};
\draw[->, thick] (0,-0.1) -- (0,4) node[left]{};

  \draw[blue!40!black, thick, domain=0.25:5, variable=\x, samples=60] plot (\x,{cfm(\x)})
    node[right]{$CFM$};

  \draw[red, thick, domain=0.5:5, variable=\x, samples=60] plot (\x,{cvm(\x)})
    node[right]{$CVM$};

  \draw[blue!60!red, thick, domain=0.4:5, variable=\x, samples=60] plot (\x,{ctm(\x)})
    node[right]{$CTM$};

  \draw[green!60!black, thick, domain=0.2:5, variable=\x, samples=60] plot (\x,{cmg(\x)})
    node[right]{$Cmg$};
  % mínimo CVM: cmg=cvm -> 1-(1/2)x+(3/25)x^2 = 1-(1/4)x+(1/25)x^3/x
  % aproximado: x=25/8=3.125
  \draw[dotted] ({25/8},0) node[below]{\footnotesize $Q_{CVM_{min}}$}
    -- ({25/8},{cvm(25/8)});
  % mínimo CTM: cmg=ctm, maior que 25/8
  % ct = cv+1; cmg = ct'/1; ctm = ct/x; cmg=ctm -> approx x=4.2
  \draw[dotted] (4.25,0) node[below]{\footnotesize $Q_{CTM_{min}}$}
    -- (4.25,{ctm(4.25)});

\end{tikzpicture}
```

---

## Propriedades Fundamentais {.smaller}

**1.** $Cmg$ intersecta $CVM$ no **mínimo de $CVM$**

- Se $Cmg < CVM$: o custo da última unidade é inferior à média → $CVM$ desce
- Se $Cmg > CVM$: o custo da última unidade é superior à média → $CVM$ sobe
- Se $Cmg = CVM$: estamos no mínimo de $CVM$

::: {.fragment}
**2.** $Cmg$ intersecta $CTM$ no **mínimo de $CTM$** (pelo mesmo raciocínio)
:::

::: {.fragment}
**3.** $CTM > CVM$ sempre (a diferença é o $CFM > 0$)
:::

::: {.fragment}
**4.** $CFM$ é sempre decrescente e tende para 0 → $CTM$ converge para $CVM$ quando $Q \to \infty$
:::

---

## Exemplo Analítico Completo {.smaller}

Dada $CT = Q^3 - 6Q^2 + 15Q + 10$:

::: {.fragment}
$$CF = 10 \quad \text{(termo constante)}$$
$$CV = Q^3 - 6Q^2 + 15Q$$
:::

::: {.fragment}
$$Cmg = \frac{dCT}{dQ} = 3Q^2 - 12Q + 15$$
:::

::: {.fragment}
$$CVM = \frac{CV}{Q} = Q^2 - 6Q + 15$$
$$CTM = \frac{CT}{Q} = Q^2 - 6Q + 15 + \frac{10}{Q}$$
:::

---

## Mínimo de CVM e CTM

Para $CT = Q^3 - 6Q^2 + 15Q + 10$:

**Mínimo de $CVM$:** onde $Cmg = CVM$:

$$3Q^2 - 12Q + 15 = Q^2 - 6Q + 15$$
$$2Q^2 - 6Q = 0 \implies Q(2Q - 6) = 0 \implies Q_{CVM_{min}} = 3$$


::: {.fragment}
**Mínimo de $CTM$:** onde $Cmg = CTM$, ou $\frac{dCTM}{dQ} = 0$:

$$\frac{dCTM}{dQ} = 2Q - 6 - \frac{10}{Q^2} = 0$$

Numericamente: $Q_{CTM_{min}} \approx 3.47$; $CTM_{min} \approx 9.10$
:::

---

## Exercícios — Escolha Múltipla (1)

**1.** Para a função $CT = 2Q^2 + 8Q + 50$, qual é o Custo Marginal?

::: {.nonincremental}
a) $Cmg = 2Q^2 + 8Q$
b) $Cmg = 4Q + 8$
c) $Cmg = 2Q + 8$
d) $Cmg = 4Q$
:::

::: {.fragment .smaller}
**Solução: B ** $Cmg = \frac{dCT}{dQ} = 4Q + 8$.
:::

---

## Exercícios — Escolha Múltipla (2)

**2.** Para qual das seguintes afirmações sobre custos a curto prazo a afirmação é **falsa**?

::: {.nonincremental}
a) O $CFM$ é sempre decrescente com $Q$.
b) O $Cmg$ intersecta o $CVM$ no mínimo do $CVM$.
c) O $CTM$ intersecta o $CVM$ no mínimo do $CVM$.
d) O $Cmg$ é independente do custo fixo.
:::

::: {.fragment .smaller}
**Solução: C** A afirmação **c)** é falsa. Quem intersecta $CVM$ no mínimo é o $Cmg$, não o $CTM$. O $CTM$ é sempre maior que o $CVM$ e intersecta o $Cmg$ no **seu próprio mínimo**.
:::

---

## Exercício de Desenvolvimento

**Enunciado:** Uma empresa tem a função de custos totais $CT = Q^3 - 9Q^2 + 30Q + 18$.

a) Identifique $CF$, $CV(Q)$, $CVM(Q)$, $CTM(Q)$ e $Cmg(Q)$.

b) Determine a produção no mínimo de $CVM$ e o respectivo valor mínimo. Confirme que $Cmg = CVM$ nesse ponto.

c) Determine a produção no mínimo de $CTM$. Confirme que $Cmg = CTM$ nesse ponto.

---

## Solução — Desenvolvimento (a) {.smaller}

$$CT = Q^3 - 9Q^2 + 30Q + 18$$

::: {.fragment}
$$CF = 18 \qquad CV = Q^3 - 9Q^2 + 30Q$$
:::

::: {.fragment}
$$Cmg = 3Q^2 - 18Q + 30$$
:::

::: {.fragment}
$$CVM = \frac{CV}{Q} = Q^2 - 9Q + 30$$
$$CTM = \frac{CT}{Q} = Q^2 - 9Q + 30 + \frac{18}{Q}$$
:::

---

## Solução — Desenvolvimento (b) e (c) {.smaller}

**Mínimo de $CVM$** ($Cmg = CVM$):
$$3Q^2 - 18Q + 30 = Q^2 - 9Q + 30$$
$$2Q^2 - 9Q = 0 \implies Q(2Q - 9) = 0 \implies Q_{CVM_{min}} = 4.5$$

::: {.fragment}
$CVM(4.5) = 20.25 - 40.5 + 30 = 9.75$

$Cmg(4.5) = 3(20.25) - 18(4.5) + 30 = 60.75 - 81 + 30 = 9.75$
:::

::: {.fragment}
**Mínimo de $CTM$** ($Cmg = CTM$, ou $\frac{dCTM}{dQ}=0$):

$$\frac{dCTM}{dQ} = 2Q - 9 - \frac{18}{Q^2} = 0 \implies 2Q^3 - 9Q^2 - 18 = 0$$

Numericamente: $Q_{CTM_{min}} \approx 4.87$; $CTM(4.87) \approx 13.59$; $Cmg(4.87) \approx 13.50$
:::
