---
title: "Oferta, Limiar de Encerramento e Excedente do Produtor"
subtitle: "Microeconomia — Licenciatura em Contabilidade e Administração"
author: "ISCAL - IPL"
date: today
format:
  revealjs:
    theme:
      - default
      - ../font_adjust.scss
      - ../iscal_theme.scss
    logo: ../images/iscal_logo.svg
    slide-number: true
    incremental: false
    self-contained: false
    toc: false
    from: markdown+emoji
    mathjax: true
engine: knitr
---

## Revisão: A Escolha Óptima do Produtor

No mercado de **concorrência perfeita**, a empresa $i$ toma o preço $p$ como dado e resolve:

$$\max_{Q_i} \Pi = p Q_i - CV(Q_i) - CF$$

A condição de primeira ordem (CPO) dá:

$$\frac{d\Pi}{dQ_i} = 0 \iff p = CMg(Q_i)$$

A condição de segunda ordem (CSO) exige que $CMg$ seja **crescente** no ponto óptimo.

. . .

::: {.callout-important}
**A quantidade óptima situa-se na parte *ascendente* da curva $CMg$.**
:::

---

## Rendibilidade: Lucro vs Prejuízo

O lucro pode ser reescrito em termos de custos médios:

$$\Pi = pQ - CT = Q(p - CTM)$$

| Condição | Resultado |
|---|---|
| $p > CTM$ | $\Pi > 0$ — Lucro |
| $p = CTM$ | $\Pi = 0$ — Ponto de equilíbrio (*break-even*) |
| $CVM \leq p < CTM$ | $\Pi < 0$ — Prejuízo, mas a empresa **produz** |
| $p < CVM$ | $\Pi < 0$ — Empresa deve **encerrar** |

. . .

A questão central: mesmo com prejuízo, quando vale a pena **continuar a produzir**?

---

## Decisão de Encerramento: a lógica

**No curto prazo**, os custos fixos são irrecuperáveis (*sunk costs*): a empresa paga-os independentemente de produzir ou não.

A decisão relevante é comparar:

- **Produzir:** $\Pi = RT - CV - CF$
- **Encerrar (Q=0):** $\Pi = -CF$

. . .

A empresa produz se produzir for *menos mau* do que encerrar:

$$RT - CV - CF \geq -CF$$
$$RT \geq CV$$
$$p \geq CVM$$

. . .

::: {.callout-important}
**Limiar de encerramento:** a empresa fecha se $p < CVM_{min}$.  
Enquanto $p \geq CVM_{min}$, compensa produzir mesmo com prejuízo.
:::

---

## Os Três Cenários de Rendibilidade

```{r}
#| echo: false
#| fig-width: 10
#| fig-height: 4.5
#| out-width: "100%"

library(ggplot2)
library(patchwork)

# Q range extended to 8 so cmg=2.5 (at q≈6.19) is reachable
Q_vals <- seq(0.3, 8, by = 0.02)

cv  <- function(q) q - (1/4)*q^2 + (1/25)*q^3
cf  <- 1
ct  <- function(q) cv(q) + cf
cmg <- function(q) 1 - (1/2)*q + (3/25)*q^2
cvm <- function(q) cv(q)/q
ctm <- function(q) ct(q)/q

# Shutdown threshold: min CVM at Q=25/8=3.125, CVM=39/64≈0.609
Q_shut <- 25/8
p_shut <- cvm(Q_shut)

# For p_star producing a solution in ascending part of CMg (q > 25/12 ≈ 2.08):
#   p=2.5  -> q ≈ 6.19  (use interval c(2.5, 8))
#   p=1.4  -> q ≈ 4.85  (use interval c(2.5, 7))
# For p < p_shut (shutdown): firm produces Q=0, no uniroot needed.

make_plot_active <- function(p_star, title_str, highlight_col, q_interval) {
  Q_opt <- uniroot(function(q) cmg(q) - p_star, q_interval)$root
  df <- data.frame(Q = Q_vals, CMg = cmg(Q_vals), CTM = ctm(Q_vals), CVM = cvm(Q_vals))
  ggplot(df, aes(x = Q)) +
    geom_line(aes(y = CMg), colour = "#c0392b", linewidth = 0.9) +
    geom_line(aes(y = CTM), colour = "#27ae60", linewidth = 0.9) +
    geom_line(aes(y = CVM), colour = "#e67e22", linewidth = 0.9) +
    geom_hline(yintercept = p_star, colour = "#2980b9", linewidth = 0.9) +
    annotate("rect",
             xmin = 0, xmax = Q_opt,
             ymin = min(p_star, ctm(Q_opt)), ymax = max(p_star, ctm(Q_opt)),
             fill = highlight_col, alpha = 0.3) +
    annotate("segment", x = Q_opt, xend = Q_opt, y = 0, yend = p_star,
             linetype = "dashed", colour = "grey40") +
    annotate("text", x = 8.2, y = cmg(8), label = "CMg", colour = "#c0392b", hjust=0, size=3) +
    annotate("text", x = 8.2, y = ctm(8), label = "CTM", colour = "#27ae60", hjust=0, size=3) +
    annotate("text", x = 8.2, y = cvm(8), label = "CVM", colour = "#e67e22", hjust=0, size=3) +
    annotate("text", x = 0.2, y = p_star + 0.1,
             label = paste0("p = ", round(p_star, 2)), colour = "#2980b9", hjust=0, size=3) +
    coord_cartesian(xlim = c(0, 8.5), ylim = c(0, 3.5)) +
    labs(title = title_str, x = "Q", y = "€/unidade") +
    theme_minimal(base_size = 10) +
    theme(plot.title = element_text(size = 9, face = "bold"))
}

make_plot_shutdown <- function(p_star, title_str) {
  df <- data.frame(Q = Q_vals, CMg = cmg(Q_vals), CTM = ctm(Q_vals), CVM = cvm(Q_vals))
  ggplot(df, aes(x = Q)) +
    geom_line(aes(y = CMg), colour = "#c0392b", linewidth = 0.9) +
    geom_line(aes(y = CTM), colour = "#27ae60", linewidth = 0.9) +
    geom_line(aes(y = CVM), colour = "#e67e22", linewidth = 0.9) +
    geom_hline(yintercept = p_star, colour = "#2980b9", linewidth = 0.9) +
    # mark shutdown threshold
    geom_hline(yintercept = p_shut, colour = "#e67e22", linewidth = 0.7, linetype = "dotted") +
    annotate("text", x = 8.2, y = cmg(8), label = "CMg", colour = "#c0392b", hjust=0, size=3) +
    annotate("text", x = 8.2, y = ctm(8), label = "CTM", colour = "#27ae60", hjust=0, size=3) +
    annotate("text", x = 8.2, y = cvm(8), label = "CVM", colour = "#e67e22", hjust=0, size=3) +
    annotate("text", x = 0.2, y = p_star + 0.08,
             label = paste0("p = ", round(p_star, 2)), colour = "#2980b9", hjust=0, size=3) +
    annotate("text", x = 4, y = p_shut + 0.1,
             label = expression(CVM[min]), colour = "#e67e22", size=2.8) +
    annotate("text", x = 4, y = 1.8, label = "Q = 0\n(encerra)", colour = "#c0392b",
             size = 3, fontface = "bold") +
    coord_cartesian(xlim = c(0, 8.5), ylim = c(0, 3.5)) +
    labs(title = title_str, x = "Q", y = "€/unidade") +
    theme_minimal(base_size = 10) +
    theme(plot.title = element_text(size = 9, face = "bold"))
}

p1 <- make_plot_active(2.5, "Lucro (p > CTM)",                      "#2980b9", c(2.5, 8))
p2 <- make_plot_active(1.4, "Prejuízo, mas produz\n(CVM ≤ p < CTM)", "#e67e22", c(2.5, 7))
p3 <- make_plot_shutdown(p_shut * 0.85, "Encerra\n(p < CVMₘᵢₙ)")

p1 + p2 + p3
```

---

## Limiar de Encerramento: geometria

O **limiar de encerramento** é o preço mínimo que justifica produzir: $p_{enc} = CVM_{min}$, onde $CMg = CVM$.

::: {.columns}
::: {.column width="55%"}
```{r}
#| echo: false
#| fig-width: 5
#| fig-height: 4
#| out-width: "100%"

library(ggplot2)
Q_vals <- seq(0.35, 5.2, by = 0.01)
cmg <- function(q) 1 - (1/2)*q + (3/25)*q^2
cv  <- function(q) q - (1/4)*q^2 + (1/25)*q^3
cvm <- function(q) cv(q)/q
ctm <- function(q) (cv(q) + 1)/q
Q_shut <- 25/8; p_shut <- cvm(Q_shut)

df <- data.frame(Q=Q_vals, CMg=cmg(Q_vals), CVM=cvm(Q_vals), CTM=ctm(Q_vals))

ggplot(df, aes(x=Q)) +
  geom_line(aes(y=CMg), colour="#c0392b", linewidth=1) +
  geom_line(aes(y=CVM), colour="#e67e22", linewidth=1) +
  geom_line(aes(y=CTM), colour="#27ae60", linewidth=1) +
  geom_point(aes(x=Q_shut, y=p_shut), size=3, colour="black") +
  geom_segment(aes(x=0, xend=Q_shut, y=p_shut, yend=p_shut),
               linetype="dashed", colour="grey40") +
  geom_segment(aes(x=Q_shut, xend=Q_shut, y=0, yend=p_shut),
               linetype="dashed", colour="grey40") +
  annotate("text", x=5.3, y=cmg(5.2)+0.05, label="CMg", colour="#c0392b", size=3.5) +
  annotate("text", x=5.3, y=cvm(5.2)+0.05, label="CVM", colour="#e67e22", size=3.5) +
  annotate("text", x=5.3, y=ctm(5.2)+0.05, label="CTM", colour="#27ae60", size=3.5) +
  annotate("text", x=-0.15, y=p_shut, label=expression(p[enc]), size=3.5, hjust=1) +
  annotate("text", x=Q_shut, y=-0.05, label=expression(Q[enc]), size=3.5, vjust=1) +
  coord_cartesian(xlim=c(0,5.5), ylim=c(0,3)) +
  labs(x="Q", y="€/unidade") +
  theme_minimal(base_size=11) +
  theme(axis.title=element_text(size=10))
```
:::
::: {.column width="45%"}
**No mínimo de $CVM$:**

- $CMg = CVM$ (propriedade algébrica)
- Se $p < p_{enc}$: encerra ($Q=0$)
- Se $p = p_{enc}$: indiferente
- Se $p > p_{enc}$: produz em $CMg = p$

**Nota:** No curto prazo a empresa pode ter **prejuízo** e continuar a operar, desde que cubra os custos variáveis.
:::
:::

---

## A Curva de Oferta Individual

No mercado concorrencial, a **curva de oferta individual** é a curva $CMg$ **acima** do limiar de encerramento.

$$S_i(p) = \begin{cases} Q_i^* : p = CMg(Q_i^*), \ CMg \text{ crescente} & \text{se } p \geq CVM_{min} \\ 0 & \text{se } p < CVM_{min} \end{cases}$$

. . .

```{r}
#| echo: false
#| fig-width: 7
#| fig-height: 3.8
#| out-width: "70%"
#| fig-align: "center"

library(ggplot2)
Q_vals <- seq(0.35, 5.2, by=0.01)
cmg <- function(q) 1 - (1/2)*q + (3/25)*q^2
cv  <- function(q) q - (1/4)*q^2 + (1/25)*q^3
cvm <- function(q) cv(q)/q
Q_shut <- 25/8; p_shut <- cvm(Q_shut)

df <- data.frame(Q=Q_vals, CMg=cmg(Q_vals), CVM=cvm(Q_vals))
df_supply <- subset(df, Q >= Q_shut)

ggplot() +
  geom_line(data=df, aes(x=Q, y=CVM), colour="#e67e22", linewidth=1) +
  geom_line(data=subset(df, Q < Q_shut), aes(x=Q, y=CMg),
            colour="#c0392b", linewidth=1, linetype="dashed") +
  geom_line(data=df_supply, aes(x=Q, y=CMg),
            colour="#c0392b", linewidth=1.4) +
  geom_segment(aes(x=0, xend=0, y=0, yend=p_shut),
               colour="#2980b9", linewidth=1.4) +
  geom_point(aes(x=Q_shut, y=p_shut), size=3.5, colour="black") +
  geom_segment(aes(x=0, xend=Q_shut, y=p_shut, yend=p_shut),
               linetype="dashed", colour="grey50") +
  annotate("text", x=5.3, y=cmg(5.2)+0.05, label=expression(S[i]==CMg),
           colour="#c0392b", size=3.5) +
  annotate("text", x=5.3, y=cvm(5.2)+0.05, label="CVM", colour="#e67e22", size=3.5) +
  annotate("text", x=-0.1, y=p_shut/2, label=expression(Q[i]==0),
           colour="#2980b9", size=3, hjust=1) +
  annotate("text", x=-0.1, y=p_shut, label=expression(p[enc]), size=3.5, hjust=1) +
  coord_cartesian(xlim=c(0,5.5), ylim=c(0,2.8)) +
  labs(x="Q", y="P") +
  theme_minimal(base_size=11)
```

---

## Oferta de Mercado

A oferta de mercado agrega as ofertas individuais de todas as $n$ empresas:

$$Q_S(p) = \sum_{i=1}^{n} Q_i^S(p)$$

Se todas as $n$ empresas forem idênticas com oferta individual $Q_i^S(p)$:

$$Q_S = n \cdot Q_i^S(p)$$

. . .

**Exemplo:** Se cada empresa tem $CMg = 2 + Q_i$ (logo $Q_i^S = p - 2$, para $p \geq 2$) e existem $n = 2$ empresas:

$$Q_S = 2(p-2) = 2p - 4 \quad (p \geq 2)$$

Na forma inversa: $P = 2 + \frac{Q}{2}$ — a curva de oferta de mercado tem **menor inclinação** que a individual.

---

## Determinantes da Oferta

A curva de oferta desloca-se quando se alteram variáveis **exógenas** à empresa:

| Variável | Efeito sobre a oferta |
|---|---|
| Tecnologia $A$ (melhor) | $\uparrow$ oferta (desloc. p/ direita) |
| Custo do capital $r$ (sobe) | $\downarrow$ oferta |
| Salário $w$ (sobe) | $\downarrow$ oferta |
| Preço de matérias-primas $p_m$ (sobe) | $\downarrow$ oferta |
| Preço de bens intermédios $p_i$ (sobe) | $\downarrow$ oferta |

. . .

::: {.callout-note}
Uma alteração do **preço de venda** $p$ **não** desloca a curva — apenas move a empresa ao longo da mesma curva de oferta.
:::

---

## Excedente do Produtor: definição

::: {.callout-note}
## Excedente do Produtor (EP)
O excedente do produtor é a diferença entre o que o produtor **recebe** e o mínimo que estaria disposto a **aceitar** por cada unidade produzida.

Graficamente: **área acima da curva de oferta até ao preço de mercado.**
:::

. . .

Para a curva de oferta linear $P = a + bQ$, ao preço de equilíbrio $p^*$ e quantidade $Q^*$:

$$EP = \frac{1}{2}(p^* - a) \cdot Q^*$$

. . .

**Relação com o lucro:**

$$\Pi = RT - CV - CF = EP - CF$$

O excedente do produtor é o lucro **mais** os custos fixos — ou seja, a contribuição da actividade para cobrir os custos fixos e gerar lucro.

---

## Excedente do Produtor: geometria

```{r}
#| echo: false
#| fig-width: 6
#| fig-height: 4
#| out-width: "60%"
#| fig-align: "center"

library(ggplot2)

# s(Q) = 1 + Q/2  -> P at Q: supply
# d(Q) = 5 - 3Q/2 -> P at Q: demand
# Equilibrium: Q*=2, P*=2  (verified)
# Demand intercept: P=5 (at Q=0)
# Supply intercept: P=1 (at Q=0)

Q_eq <- 2; P_eq <- 2
Q_d_int <- 10/3  # Qd=0 -> P=5, but for plot domain of d: d(Q)=0 -> 5-3Q/2=0 -> Q=10/3
s_fun <- function(q) 1 + q/2
d_fun <- function(q) 5 - 1.5*q

Q_vals <- seq(0, 3.5, by=0.01)
df <- data.frame(Q=Q_vals, S=s_fun(Q_vals), D=d_fun(Q_vals))

# EP area: polygon above supply, below p*, from 0 to Q*
ep_poly <- data.frame(
  x = c(0, Q_eq, 0),
  y = c(s_fun(0), P_eq, P_eq)
)
# CS area
cs_poly <- data.frame(
  x = c(0, Q_eq, 0),
  y = c(P_eq, P_eq, d_fun(0))
)

ggplot() +
  geom_polygon(data=ep_poly, aes(x=x, y=y), fill="#2980b9", alpha=0.3) +
  geom_polygon(data=cs_poly, aes(x=x, y=y), fill="#27ae60", alpha=0.3) +
  geom_line(data=subset(df, Q<=Q_d_int), aes(x=Q, y=D),
            colour="#27ae60", linewidth=1.2) +
  geom_line(data=df, aes(x=Q, y=S), colour="#2980b9", linewidth=1.2) +
  geom_segment(aes(x=0, xend=Q_eq, y=P_eq, yend=P_eq),
               linetype="dashed", colour="grey40") +
  geom_segment(aes(x=Q_eq, xend=Q_eq, y=0, yend=P_eq),
               linetype="dashed", colour="grey40") +
  annotate("text", x=3.55, y=d_fun(3.4)+0.1, label="D", colour="#27ae60", size=4) +
  annotate("text", x=3.55, y=s_fun(3.4)+0.1, label="S", colour="#2980b9", size=4) +
  annotate("text", x=-0.1, y=P_eq, label=expression(p^"*"), size=4, hjust=1) +
  annotate("text", x=Q_eq, y=-0.1, label=expression(Q^"*"), size=4, vjust=1) +
  annotate("text", x=-0.1, y=s_fun(0), label="a", size=3.5, hjust=1) +
  annotate("text", x=0.7, y=1.55, label="EP", colour="#2980b9", size=4, fontface="bold") +
  annotate("text", x=0.7, y=3.0, label="EC", colour="#27ae60", size=4, fontface="bold") +
  coord_cartesian(xlim=c(0,3.8), ylim=c(0,5.5)) +
  labs(x="Q", y="P") +
  theme_minimal(base_size=11)
```

O excedente total = $EC + EP$ representa o **ganho total** das trocas no mercado.

---

## Excedente do Produtor vs Lucro

**Importante:** numa curva de oferta linear com ordenada na origem $a$ (= $CVM_{min}$):

$$EP = \frac{1}{2}(p^* - a) Q^* = RT - CV$$

$$\Pi = EP - CF$$

. . .

| | Sem CF | Com CF (CP) |
|---|---|---|
| $p > CTM$ | — | $\Pi > 0$, empresa opera |
| $CVM \leq p < CTM$ | — | $\Pi < 0$, EP > 0, empresa opera |
| $p = CVM_{min}$ | EP = 0 | $\Pi = -CF$, limiar encerramento |
| $p < CVM_{min}$ | EP < 0 | Empresa encerra |

. . .

::: {.callout-important}
No longo prazo, os custos fixos desaparecem (todos os factores são variáveis). Então **EP = lucro económico** de longo prazo.
:::

---

## Exercícios

### Exercício 1 (Escolha Múltipla)

Uma empresa concorrencial tem $CVM_{min} = 4€$ e $CTM_{min} = 7€$. O preço de mercado é $p = 5€$. Qual das seguintes afirmações é **correcta**?

**(A)** A empresa encerra imediatamente, pois tem prejuízo.

**(B)** A empresa produz, pois o preço cobre os custos variáveis, mas tem prejuízo a curto prazo.

**(C)** A empresa tem lucro positivo.

**(D)** O excedente do produtor é negativo.

. . .

::: {.callout-tip}
## Solução
**Resposta: (B)**  
$p = 5 > CVM_{min} = 4$ → a empresa produz (o preço cobre os custos variáveis).  
$p = 5 < CTM_{min} = 7$ → há prejuízo a curto prazo.  
O EP = $RT - CV > 0$, mas $\Pi = EP - CF < 0$.
:::

---

## Exercícios

### Exercício 2 (Escolha Múltipla)

Num mercado com 4 empresas idênticas, cada uma com $CMg_i = Q_i$ (e limiar de encerramento em $p=0$). A procura de mercado é $Q_d = 20 - P$. Qual o preço de equilíbrio?

**(A)** $P^* = 2$

**(B)** $P^* = 4$

**(C)** $P^* = 6$

**(D)** $P^* = 8$

. . .

::: {.callout-tip}
## Solução
**Resposta: (B)**  
Da oferta individual: $P = CMg_i = Q_i \Rightarrow Q_i^S = P$.  
Oferta de mercado: $Q_S = 4P$.  
Equilíbrio: $4P = 20 - P \Rightarrow 5P = 20 \Rightarrow P^* = 4$.  
Quantidade: $Q^* = 20 - 4 = 16$. Verificação: $Q_S = 4 \times 4 = 16$ ✓
:::

---

## Exercício 3 (Desenvolvimento)

O mercado de um bem tem as seguintes equações (com $P$ em €, $Q$ em milhares de unidades):

$$Q_d = 24 - 2P \qquad Q_s = 2P - 4 \quad (P \geq 2)$$

**a)** Determine o preço e a quantidade de equilíbrio.

**b)** Calcule o Excedente do Consumidor (EC) e o Excedente do Produtor (EP).

**c)** Qual o excedente económico total? O que representa?

**d)** O preço mínimo da curva de oferta é $P_{min} = 2€$. O que representa economicamente este valor?

. . .

::: {.callout-tip}
## Solução

**a)** Equilíbrio: $24 - 2P = 2P - 4 \Rightarrow 28 = 4P \Rightarrow P^* = 7€$, $Q^* = 24-14 = 10$.

**b)** Intercepto da procura: $Q_d=0 \Rightarrow P=12$. Intercepto da oferta: $P=2$.  
$EC = \tfrac{1}{2}(12-7)\times 10 = 25$ (mil €) $\quad EP = \tfrac{1}{2}(7-2)\times 10 = 25$ (mil €)

**c)** $EE = EC + EP = 50$ mil €. Representa o valor total gerado pelas trocas voluntárias neste mercado.

**d)** $P_{min} = 2€$ é o **limiar de encerramento** — abaixo deste preço nenhuma empresa produz.
:::

---

## Síntese

::: {.incremental}
- A empresa maximiza $\Pi$ produzindo onde $p = CMg$ (parte ascendente).
- A **rendibilidade** depende de $p$ vs $CTM$: lucro se $p > CTM$, prejuízo se $p < CTM$.
- Mesmo com prejuízo, a empresa **não encerra** enquanto $p \geq CVM_{min}$ — os custos fixos são irrecuperáveis.
- O **limiar de encerramento** é $p_{enc} = CVM_{min}$ (mínimo da curva $CVM$).
- A **curva de oferta individual** = curva $CMg$ acima de $p_{enc}$.
- A **oferta de mercado** = soma das ofertas individuais.
- O **excedente do produtor** é a área acima da oferta até ao preço: $EP = RT - CV$.
- Relação fundamental: $\Pi = EP - CF$.
:::