---
title: "Equilíbrio de Curto Prazo, Dinâmicas e Excedente Total"
subtitle: "Microeconomia — Licenciatura em Contabilidade e Administração"
author: "ISCAL - IPL"
date: today
format:
  revealjs:
    theme:
      - default
      - ../font_adjust.scss
      - ../iscal_theme.scss
    logo: ../images/iscal_logo.svg
    slide-number: true
    incremental: false
    self-contained: false
    toc: false
    from: markdown+emoji
    mathjax: true
engine: knitr
---

## O que é o Equilíbrio de Mercado?

O mercado de **concorrência perfeita** está em equilíbrio quando:

. . .

- Os **consumidores** compram exactamente a quantidade que desejavam adquirir ao preço vigente
- Os **produtores** vendem exactamente a quantidade que planeavam oferecer
- Não existe incentivo para nenhum agente alterar o seu comportamento

. . .

::: {.callout-important}
**Condição de equilíbrio:** $Q_d(p^*) = Q_s(p^*)$

Ao preço de equilíbrio $p^*$, a quantidade procurada iguala a quantidade oferecida.
:::

---

## Equilíbrio de Mercado: geometria

```{r}
#| echo: false
#| fig-width: 6
#| fig-height: 4.2
#| out-width: "65%"
#| fig-align: "center"

library(ggplot2)

# Qd = 18 - 2P -> P = 9 - Q/2 (demand inverse)
# Qs = 2P - 2  -> P = 1 + Q/2 (supply inverse)
# Eq: P*=5, Q*=8  (verified)

s_inv <- function(q) 1 + q/2
d_inv <- function(q) 9 - q/2
Q_eq <- 8; P_eq <- 5

Q_vals <- seq(0, 10, by = 0.05)
df <- data.frame(
  Q = Q_vals,
  S = s_inv(Q_vals),
  D = d_inv(Q_vals)
)

ggplot(df, aes(x = Q)) +
  geom_line(aes(y = D), colour = "#27ae60", linewidth = 1.2) +
  geom_line(aes(y = S), colour = "#2980b9", linewidth = 1.2) +
  geom_point(aes(x = Q_eq, y = P_eq), size = 3.5, colour = "red") +
  geom_segment(aes(x = 0, xend = Q_eq, y = P_eq, yend = P_eq),
               linetype = "dashed", colour = "grey40") +
  geom_segment(aes(x = Q_eq, xend = Q_eq, y = 0, yend = P_eq),
               linetype = "dashed", colour = "grey40") +
  annotate("text", x = 10.2, y = d_inv(10), label = "D", colour = "#27ae60", size = 4.5) +
  annotate("text", x = 10.2, y = s_inv(10), label = "S", colour = "#2980b9", size = 4.5) +
  annotate("text", x = Q_eq + 0.2, y = P_eq + 0.3,
           label = "E", colour = "red", size = 4.5, fontface = "bold") +
  annotate("text", x = -0.3, y = P_eq, label = expression(p^"*"), size = 4, hjust = 1) +
  annotate("text", x = Q_eq, y = -0.25, label = expression(Q^"*"), size = 4, vjust = 1) +
  coord_cartesian(xlim = c(0, 11), ylim = c(0, 10)) +
  labs(x = "Q", y = "P") +
  theme_minimal(base_size = 12)
```

O ponto **E** é o equilíbrio: a "mão invisível" de Adam Smith (1776) conduz os agentes até aqui.

---

## A Mão Invisível e a Eficiência

> *"Cada indivíduo não pretende promover o interesse público, nem sabe em que medida o está a promover. Ele é conduzido por uma mão invisível a promover um fim que não fazia parte dos seus planos."*
> — Adam Smith, *A Riqueza das Nações*, 1776

. . .

Em mercados concorrenciais, **sem falhas de mercado**:

- O equilíbrio resulta do ajustamento automático do preço
- É gerado por decisões descentralizadas e racionais
- O resultado é **eficiente**: o excedente total é máximo

---

## Desequilíbrio: Excesso de Oferta

Quando $p > p^*$: a quantidade oferecida excede a procurada — há **excesso de oferta**.

```{r}
#| echo: false
#| fig-width: 6
#| fig-height: 3.8
#| out-width: "62%"
#| fig-align: "center"

library(ggplot2)

s_inv <- function(q) 1 + q/2
d_inv <- function(q) 9 - q/2
Q_eq <- 8; P_eq <- 5
P_high <- 7  # above equilibrium

# At P=7: Qs = 2*7-2=12, Qd=18-2*7=4
Q_s_high <- 12; Q_d_high <- 4

Q_vals <- seq(0, 14, by = 0.05)
df <- data.frame(Q=Q_vals, S=s_inv(Q_vals), D=d_inv(Q_vals))

ggplot(df, aes(x=Q)) +
  geom_line(aes(y=D), colour="#27ae60", linewidth=1.1) +
  geom_line(aes(y=S), colour="#2980b9", linewidth=1.1) +
  geom_hline(yintercept=P_high, linetype="dashed", colour="grey50") +
  # excess supply bracket
  geom_segment(aes(x=Q_d_high, xend=Q_s_high, y=P_high+0.4, yend=P_high+0.4),
               colour="#c0392b", linewidth=1.2,
               arrow=arrow(ends="both", length=unit(0.2,"cm"))) +
  geom_point(aes(x=Q_d_high, y=P_high), size=3, colour="#27ae60") +
  geom_point(aes(x=Q_s_high, y=P_high), size=3, colour="#2980b9") +
  geom_segment(aes(x=0, xend=Q_eq, y=P_eq, yend=P_eq),
               linetype="dotted", colour="grey60") +
  # price arrow downward
  annotate("segment", x=Q_eq, xend=Q_eq, y=P_high-0.1, yend=P_eq+0.1,
           colour="#c0392b", linewidth=1.2,
           arrow=arrow(length=unit(0.25,"cm"))) +
  annotate("text", x=-0.4, y=P_high, label=expression(p[1]), size=3.8, hjust=1) +
  annotate("text", x=-0.4, y=P_eq, label=expression(p^"*"), size=3.8, hjust=1) +
  annotate("text", x=Q_d_high, y=-0.3, label=expression(q[d]), size=3.5, vjust=1) +
  annotate("text", x=Q_s_high, y=-0.3, label=expression(q[s]), size=3.5, vjust=1) +
  annotate("text", x=(Q_d_high+Q_s_high)/2, y=P_high+0.9,
           label="Excesso de Oferta", colour="#c0392b", size=3.5) +
  annotate("text", x=10.8, y=d_inv(10.5)+0.2, label="D", colour="#27ae60", size=4) +
  annotate("text", x=10.8, y=s_inv(10.5)+0.2, label="S", colour="#2980b9", size=4) +
  coord_cartesian(xlim=c(0,13), ylim=c(0,10)) +
  labs(x="Q", y="P") +
  theme_minimal(base_size=11)
```

$p_1 > p^* \Rightarrow q_s > q_d$ → produtores não conseguem escoar a produção → **preço desce** até $p^*$.

---

## Desequilíbrio: Excesso de Procura

Quando $p < p^*$: a quantidade procurada excede a oferecida — há **excesso de procura**.

```{r}
#| echo: false
#| fig-width: 6
#| fig-height: 3.8
#| out-width: "62%"
#| fig-align: "center"

library(ggplot2)

s_inv <- function(q) 1 + q/2
d_inv <- function(q) 9 - q/2
Q_eq <- 8; P_eq <- 5
P_low <- 3  # below equilibrium

# At P=3: Qs=2*3-2=4, Qd=18-2*3=12
Q_s_low <- 4; Q_d_low <- 12

Q_vals <- seq(0, 14, by=0.05)
df <- data.frame(Q=Q_vals, S=s_inv(Q_vals), D=d_inv(Q_vals))

ggplot(df, aes(x=Q)) +
  geom_line(aes(y=D), colour="#27ae60", linewidth=1.1) +
  geom_line(aes(y=S), colour="#2980b9", linewidth=1.1) +
  geom_hline(yintercept=P_low, linetype="dashed", colour="grey50") +
  geom_segment(aes(x=Q_s_low, xend=Q_d_low, y=P_low-0.4, yend=P_low-0.4),
               colour="#c0392b", linewidth=1.2,
               arrow=arrow(ends="both", length=unit(0.2,"cm"))) +
  geom_point(aes(x=Q_s_low, y=P_low), size=3, colour="#2980b9") +
  geom_point(aes(x=Q_d_low, y=P_low), size=3, colour="#27ae60") +
  geom_segment(aes(x=0, xend=Q_eq, y=P_eq, yend=P_eq),
               linetype="dotted", colour="grey60") +
  annotate("segment", x=Q_eq, xend=Q_eq, y=P_low+0.1, yend=P_eq-0.1,
           colour="#c0392b", linewidth=1.2,
           arrow=arrow(length=unit(0.25,"cm"))) +
  annotate("text", x=-0.4, y=P_low, label=expression(p[2]), size=3.8, hjust=1) +
  annotate("text", x=-0.4, y=P_eq, label=expression(p^"*"), size=3.8, hjust=1) +
  annotate("text", x=Q_s_low, y=-0.3, label=expression(q[s]), size=3.5, vjust=1) +
  annotate("text", x=Q_d_low, y=-0.3, label=expression(q[d]), size=3.5, vjust=1) +
  annotate("text", x=(Q_s_low+Q_d_low)/2, y=P_low-1.0,
           label="Excesso de Procura", colour="#c0392b", size=3.5) +
  annotate("text", x=10.8, y=d_inv(10.5)+0.2, label="D", colour="#27ae60", size=4) +
  annotate("text", x=10.8, y=s_inv(10.5)+0.2, label="S", colour="#2980b9", size=4) +
  coord_cartesian(xlim=c(0,13), ylim=c(0,10)) +
  labs(x="Q", y="P") +
  theme_minimal(base_size=11)
```

$p_2 < p^* \Rightarrow q_d > q_s$ → consumidores não encontram o bem → **preço sobe** até $p^*$.

---

## Dinâmicas: Expansão da Procura

O que acontece quando a procura **aumenta** (desloca-se para a direita)?

```{r}
#| echo: false
#| fig-width: 6
#| fig-height: 3.8
#| out-width: "62%"
#| fig-align: "center"

library(ggplot2)

s_inv  <- function(q) 1 + q/2
d_inv  <- function(q) 9 - q/2
d2_inv <- function(q) 11 - q/2   # parallel shift: new demand Qd'=22-2P -> P=11-Q/2
# New eq: Qs=Qd' -> 2P-2=22-2P -> P*=6, Q*=10 (verified)
Q_eq  <- 8;  P_eq  <- 5
Q_eq2 <- 10; P_eq2 <- 6

Q_vals <- seq(0, 14, by=0.05)
df <- data.frame(Q=Q_vals,
                 S  = s_inv(Q_vals),
                 D  = d_inv(Q_vals),
                 D2 = d2_inv(Q_vals))

ggplot(df, aes(x=Q)) +
  geom_line(aes(y=S),  colour="#2980b9",  linewidth=1.1) +
  geom_line(aes(y=D),  colour="#27ae60",  linewidth=1.1) +
  geom_line(aes(y=D2), colour="#e74c3c",  linewidth=1.1, linetype="solid") +
  # old equilibrium
  geom_segment(aes(x=0, xend=Q_eq, y=P_eq, yend=P_eq),
               linetype="dashed", colour="grey50") +
  geom_segment(aes(x=Q_eq, xend=Q_eq, y=0, yend=P_eq),
               linetype="dashed", colour="grey50") +
  geom_point(aes(x=Q_eq, y=P_eq), size=3, colour="#27ae60") +
  # new equilibrium
  geom_segment(aes(x=0, xend=Q_eq2, y=P_eq2, yend=P_eq2),
               linetype="dashed", colour="#e74c3c") +
  geom_segment(aes(x=Q_eq2, xend=Q_eq2, y=0, yend=P_eq2),
               linetype="dashed", colour="#e74c3c") +
  geom_point(aes(x=Q_eq2, y=P_eq2), size=3.5, colour="red") +
  # demand shift arrow
  annotate("segment", x=6, xend=7.8, y=d_inv(6)+0.3, yend=d2_inv(7.8)+0.3,
           colour="#e74c3c", linewidth=1,
           arrow=arrow(length=unit(0.2,"cm"))) +
  annotate("text", x=-0.4, y=P_eq,  label=expression(p[0]), size=3.8, hjust=1) +
  annotate("text", x=-0.4, y=P_eq2, label=expression(p^"*'"), size=3.8, hjust=1) +
  annotate("text", x=Q_eq,  y=-0.3, label=expression(Q[0]), size=3.5, vjust=1) +
  annotate("text", x=Q_eq2, y=-0.3, label=expression(Q^"*'"), size=3.5, vjust=1) +
  annotate("text", x=11.5, y=d_inv(11)+0.2,  label="D",  colour="#27ae60", size=4) +
  annotate("text", x=11.5, y=d2_inv(11)+0.2, label="D'", colour="#e74c3c", size=4) +
  annotate("text", x=11.5, y=s_inv(11)+0.2,  label="S",  colour="#2980b9", size=4) +
  coord_cartesian(xlim=c(0,13), ylim=c(0,12)) +
  labs(x="Q", y="P") +
  theme_minimal(base_size=11)
```

$D \uparrow$ → excesso de procura ao preço antigo → preço **sobe** → quantidade de equilíbrio **aumenta**.

---

## Dinâmicas: Expansão da Oferta

O que acontece quando a oferta **aumenta** (desloca-se para a direita)?

```{r}
#| echo: false
#| fig-width: 6
#| fig-height: 3.8
#| out-width: "62%"
#| fig-align: "center"

library(ggplot2)

# Original: Qs=2P-2 -> P_inv=1+Q/2, Qd=18-2P -> P_inv=9-Q/2. Eq: P*=5, Q*=8
# Supply expands: Qs'=2P+2 -> P_inv=-1+Q/2... but supply intercept at P=0 is Q=2 (Qs'=0 when P=-1, below zero)
# In terms of inverse: P = (Q-2)/2 = -1 + Q/2
# New eq: Qs'=Qd -> 2P+2=18-2P -> 4P=16 -> P*'=4, Q*'=10 (verified)
s_inv  <- function(q) 1 + q/2
s2_inv <- function(q) -1 + q/2
d_inv  <- function(q) 9 - q/2
Q_eq  <- 8;  P_eq  <- 5
Q_eq2 <- 10; P_eq2 <- 4

Q_vals <- seq(2, 14, by=0.05)   # s2 only defined for Q>=2 (P>=0)
Q_vals_s <- seq(0, 14, by=0.05)
df  <- data.frame(Q=Q_vals_s, S=s_inv(Q_vals_s), D=d_inv(Q_vals_s))
df2 <- data.frame(Q=Q_vals,   S2=s2_inv(Q_vals))

ggplot() +
  geom_line(data=df,  aes(x=Q, y=D),  colour="#27ae60", linewidth=1.1) +
  geom_line(data=df,  aes(x=Q, y=S),  colour="#2980b9", linewidth=1.1) +
  geom_line(data=df2, aes(x=Q, y=S2), colour="#8e44ad", linewidth=1.1) +
  geom_segment(aes(x=0, xend=Q_eq, y=P_eq, yend=P_eq),
               linetype="dashed", colour="grey50") +
  geom_segment(aes(x=Q_eq, xend=Q_eq, y=0, yend=P_eq),
               linetype="dashed", colour="grey50") +
  geom_point(aes(x=Q_eq, y=P_eq), size=3, colour="#2980b9") +
  geom_segment(aes(x=0, xend=Q_eq2, y=P_eq2, yend=P_eq2),
               linetype="dashed", colour="#8e44ad") +
  geom_segment(aes(x=Q_eq2, xend=Q_eq2, y=0, yend=P_eq2),
               linetype="dashed", colour="#8e44ad") +
  geom_point(aes(x=Q_eq2, y=P_eq2), size=3.5, colour="red") +
  annotate("segment", x=5, xend=6.8, y=s_inv(5)+0.3, yend=s2_inv(6.8)+0.3,
           colour="#8e44ad", linewidth=1,
           arrow=arrow(length=unit(0.2,"cm"))) +
  annotate("text", x=-0.4, y=P_eq,  label=expression(p[0]),  size=3.8, hjust=1) +
  annotate("text", x=-0.4, y=P_eq2, label=expression(p^"*'"), size=3.8, hjust=1) +
  annotate("text", x=Q_eq,  y=-0.3, label=expression(Q[0]),   size=3.5, vjust=1) +
  annotate("text", x=Q_eq2, y=-0.3, label=expression(Q^"*'"), size=3.5, vjust=1) +
  annotate("text", x=12.5, y=d_inv(12)+0.2,   label="D",  colour="#27ae60", size=4) +
  annotate("text", x=12.5, y=s_inv(12)+0.2,   label="S",  colour="#2980b9", size=4) +
  annotate("text", x=12.5, y=s2_inv(12)+0.2,  label="S'", colour="#8e44ad", size=4) +
  coord_cartesian(xlim=c(0,13), ylim=c(0,10)) +
  labs(x="Q", y="P") +
  theme_minimal(base_size=11)
```

$S \uparrow$ → excesso de oferta ao preço antigo → preço **desce** → quantidade de equilíbrio **aumenta**.

---

## Resumo das Dinâmicas

| Alteração | Efeito sobre $P^*$ | Efeito sobre $Q^*$ |
|---|:---:|:---:|
| $\uparrow$ Procura | $\uparrow$ | $\uparrow$ |
| $\downarrow$ Procura | $\downarrow$ | $\downarrow$ |
| $\uparrow$ Oferta | $\downarrow$ | $\uparrow$ |
| $\downarrow$ Oferta | $\uparrow$ | $\downarrow$ |
| $\uparrow$ Procura **e** $\uparrow$ Oferta | **?** | $\uparrow$ |
| $\uparrow$ Procura **e** $\downarrow$ Oferta | $\uparrow$ | **?** |

. . .

Quando **dois choques** ocorrem simultaneamente, o efeito num dos preços ou quantidades pode ser indeterminado — depende da *magnitude relativa* dos choques.

---

## Empresa vs. Mercado no Curto Prazo

No equilíbrio, o preço $p^*$ é formado pela interacção de **todos** os agentes. Cada empresa $i$ toma-o como dado e optimiza individualmente.

::: {.columns}
::: {.column width="48%"}
**A empresa $i$**

- Enfrenta procura horizontal $D_i: p = p^*$
- Produz onde $p^* = CMg_i$ (parte ascendente)
- A curva $CMg_i$ ascendente é a sua oferta individual
:::
::: {.column width="48%"}
**O mercado**

- $D$ e $S$ determinam $p^*$ e $Q^*$
- $Q^* = \sum_i q_i^*$ (soma das escolhas individuais)
- Cada empresa é *price-taker*
:::
:::

. . .

::: {.callout-note}
No curto prazo, o número de empresas é fixo. O preço de equilíbrio pode ser tal que as empresas tenham lucro, prejuízo, ou resultado nulo — dependendo de $p^*$ vs $CTM$.
:::

---

## Excedente Económico Total

::: {.callout-note}
## Excedente Económico Total (EE)
$$EE = EC + EP$$

O excedente total mede o **valor gerado pelas trocas** no mercado — o ganho mútuo que consumidores e produtores obtêm ao transaccionarem, em vez de não o fazerem.
:::

. . .

```{r}
#| echo: false
#| fig-width: 6.5
#| fig-height: 3.8
#| out-width: "62%"
#| fig-align: "center"

library(ggplot2)

s_inv <- function(q) 1 + q/2
d_inv <- function(q) 9 - q/2
Q_eq <- 8; P_eq <- 5
# CS: (1/2)*(9-5)*8 = 16; PS: (1/2)*(5-1)*8 = 16; Total=32

Q_vals <- seq(0, 10, by=0.05)
df <- data.frame(Q=Q_vals, S=s_inv(Q_vals), D=d_inv(Q_vals))

# CS polygon: (0,9), (8,5), (0,5)
cs_poly <- data.frame(x=c(0,Q_eq,0), y=c(d_inv(0),P_eq,P_eq))
# PS polygon: (0,1), (8,5), (0,5)
ps_poly <- data.frame(x=c(0,Q_eq,0), y=c(s_inv(0),P_eq,P_eq))

ggplot() +
  geom_polygon(data=cs_poly, aes(x=x,y=y), fill="#27ae60", alpha=0.35) +
  geom_polygon(data=ps_poly, aes(x=x,y=y), fill="#2980b9", alpha=0.35) +
  geom_line(data=df, aes(x=Q,y=D), colour="#27ae60", linewidth=1.2) +
  geom_line(data=df, aes(x=Q,y=S), colour="#2980b9", linewidth=1.2) +
  geom_segment(aes(x=0,xend=Q_eq,y=P_eq,yend=P_eq), linetype="dashed", colour="grey40") +
  geom_segment(aes(x=Q_eq,xend=Q_eq,y=0,yend=P_eq), linetype="dashed", colour="grey40") +
  geom_point(aes(x=Q_eq,y=P_eq), size=3.5, colour="red") +
  annotate("text", x=10.3, y=d_inv(10), label="D", colour="#27ae60", size=4) +
  annotate("text", x=10.3, y=s_inv(10), label="S", colour="#2980b9", size=4) +
  annotate("text", x=-0.35, y=P_eq,      label=expression(p^"*"), size=4, hjust=1) +
  annotate("text", x=-0.35, y=d_inv(0),  label="9",  size=3.5, hjust=1) +
  annotate("text", x=-0.35, y=s_inv(0),  label="1",  size=3.5, hjust=1) +
  annotate("text", x=Q_eq,  y=-0.3,      label="8",  size=3.5, vjust=1) +
  annotate("text", x=2.2, y=7, label="EC = 16", colour="#27ae60", size=4, fontface="bold") +
  annotate("text", x=2.2, y=3, label="EP = 16", colour="#2980b9", size=4, fontface="bold") +
  coord_cartesian(xlim=c(0,11), ylim=c(0,10)) +
  labs(x="Q", y="P") +
  theme_minimal(base_size=11)
```

---

## Excedente Total e Eficiência

O excedente total é **máximo** no equilíbrio concorrencial — qualquer outra quantidade transaccionada reduz-o.

. . .

::: {.columns}
::: {.column width="50%"}
**Quantidade abaixo de $Q^*$** ($Q < Q^*$):

- Há trocas mutuamente benéficas que não ocorrem
- Produz-se *menos* do que seria desejável
- Perda de eficiência (*deadweight loss*)
:::
::: {.column width="50%"}
**Quantidade acima de $Q^*$** ($Q > Q^*$):

- Produzem-se unidades cujo custo excede o benefício
- O valor para o consumidor é inferior ao custo de produção
- Também há perda de eficiência
:::
:::

. . .

::: {.callout-important}
A concorrência perfeita **maximiza o excedente total** — por isso se diz que é a estrutura de mercado **eficiente**, na ausência de falhas de mercado.
:::

---

## Excedente após um Choque de Procura

Quando a procura se expande de $D$ para $D'$, o novo equilíbrio gera mais excedente total.

```{r}
#| echo: false
#| fig-width: 10
#| fig-height: 4
#| out-width: "100%"

library(ggplot2)
library(patchwork)

s_inv  <- function(q) 1 + q/2
d_inv  <- function(q) 9 - q/2
d2_inv <- function(q) 11 - q/2
# Old: P*=5, Q*=8. CS=16, PS=16, EE=32
# New: P*=6, Q*=10. CS=(1/2)*(11-6)*10=25, PS=(1/2)*(6-1)*10=25, EE=50

make_surplus <- function(d_fn, s_fn, Q_eq, P_eq, d_label, title_str) {
  Q_vals <- seq(0, Q_eq+4, by=0.05)
  df <- data.frame(Q=Q_vals, D=d_fn(Q_vals), S=s_fn(Q_vals))
  P_d_int <- d_fn(0)
  P_s_int <- s_fn(0)
  cs_poly <- data.frame(x=c(0,Q_eq,0), y=c(P_d_int,P_eq,P_eq))
  ps_poly <- data.frame(x=c(0,Q_eq,0), y=c(P_s_int,P_eq,P_eq))
  CS_val  <- 0.5*(P_d_int-P_eq)*Q_eq
  PS_val  <- 0.5*(P_eq-P_s_int)*Q_eq
  ggplot() +
    geom_polygon(data=cs_poly, aes(x=x,y=y), fill="#27ae60", alpha=0.35) +
    geom_polygon(data=ps_poly, aes(x=x,y=y), fill="#2980b9", alpha=0.35) +
    geom_line(data=subset(df, D>=0), aes(x=Q,y=D), colour="#27ae60", linewidth=1.1) +
    geom_line(data=df, aes(x=Q,y=S), colour="#2980b9", linewidth=1.1) +
    geom_segment(aes(x=0,xend=Q_eq,y=P_eq,yend=P_eq), linetype="dashed", colour="grey40") +
    geom_segment(aes(x=Q_eq,xend=Q_eq,y=0,yend=P_eq), linetype="dashed", colour="grey40") +
    geom_point(aes(x=Q_eq,y=P_eq), size=3, colour="red") +
    annotate("text", x=Q_eq+3.5, y=d_fn(Q_eq+3), label=d_label, colour="#27ae60", size=3.5) +
    annotate("text", x=Q_eq+3.5, y=s_fn(Q_eq+3), label="S", colour="#2980b9", size=3.5) +
    annotate("text", x=-0.4, y=P_eq, label=paste0("p*=",P_eq), size=3, hjust=1) +
    annotate("text", x=Q_eq, y=-0.4, label=paste0("Q*=",Q_eq), size=3, vjust=1) +
    annotate("text", x=1.5, y=P_d_int*0.78,
             label=paste0("EC=",CS_val), colour="#27ae60", size=3.2, fontface="bold") +
    annotate("text", x=1.5, y=P_s_int + (P_eq-P_s_int)*0.3,
             label=paste0("EP=",PS_val), colour="#2980b9", size=3.2, fontface="bold") +
    labs(title=title_str, x="Q", y="P",
         subtitle=paste0("EE = ", CS_val+PS_val)) +
    coord_cartesian(xlim=c(0,Q_eq+4), ylim=c(0,13)) +
    theme_minimal(base_size=10) +
    theme(plot.title=element_text(size=10,face="bold"),
          plot.subtitle=element_text(size=9,colour="#c0392b"))
}

p1 <- make_surplus(d_inv,  s_inv, 8,  5, "D",  "Antes do choque")
p2 <- make_surplus(d2_inv, s_inv, 10, 6, "D'", "Após expansão da procura")
p1 + p2
```

A expansão da procura beneficia **ambos** os lados do mercado: EC e EP aumentam.

---

## Exercícios

### Exercício 1 (Escolha Múltipla)

Num mercado, a oferta de um bem **reduz-se** (a curva desloca-se para a esquerda). *Ceteris paribus*, o que acontece ao equilíbrio?

**(A)** O preço sobe e a quantidade de equilíbrio aumenta.

**(B)** O preço desce e a quantidade de equilíbrio aumenta.

**(C)** O preço sobe e a quantidade de equilíbrio diminui.

**(D)** O preço desce e a quantidade de equilíbrio diminui.

. . .

::: {.callout-tip}
## Solução
**Resposta: (C)**  
Redução da oferta → curva $S$ desloca para a esquerda → excesso de procura ao preço anterior → preço sobe. Com preço mais alto e procura inalterada, a quantidade transaccionada **diminui**.
:::

---

## Exercícios

### Exercício 2 (Escolha Múltipla)

Num mercado em equilíbrio com $p^* = 10$ e $Q^* = 20$. A curva de procura é linear com ordenada na origem $P = 20 - \frac{Q}{2}$ e a oferta tem ordenada na origem $P = 2$ (no eixo dos preços). Qual o excedente económico total?

**(A)** 100

**(B)** 160

**(C)** 180

**(D)** 200

. . .

::: {.callout-tip}
## Solução
**Resposta: (C)**  
$EC = \tfrac{1}{2}(20 - 10)\times 20 = 100$  
$EP = \tfrac{1}{2}(10 - 2)\times 20 = 80$  
$EE = EC + EP = 180$
:::

---

## Exercício 3 (Desenvolvimento)

O mercado de um bem tem as equações:
$$Q_d = 18 - 2P \qquad Q_s = 2P - 2$$

**a)** Calcule o preço e a quantidade de equilíbrio.

**b)** Calcule o excedente do consumidor (EC), excedente do produtor (EP) e o excedente total (EE).

**c)** A procura expande-se para $Q_d' = 22 - 2P$. Determine o novo equilíbrio e os novos excedentes. Quem ganha mais com esta expansão?

**d)** Utilizando a tabela de dinâmicas, explique o que aconteceria se, simultaneamente, a procura expandisse e a oferta contraísse.

. . .

::: {.callout-tip}
## Solução

**a)** $18 - 2P = 2P - 2 \Rightarrow 4P = 20 \Rightarrow P^* = 5$, $Q^* = 8$.

**b)** Interceptos: procura $P=9$, oferta $P=1$.  
$EC = \tfrac{1}{2}(9-5)\times 8 = 16$ $\quad$ $EP = \tfrac{1}{2}(5-1)\times 8 = 16$ $\quad$ $EE = 32$.

**c)** $22 - 2P = 2P - 2 \Rightarrow 4P = 24 \Rightarrow P^{*\prime} = 6$, $Q^{*\prime} = 10$.  
Novo intercepto da procura: $Q_d'=0 \Rightarrow P=11$.  
$EC' = \tfrac{1}{2}(11-6)\times 10 = 25$ $\quad$ $EP' = \tfrac{1}{2}(6-1)\times 10 = 25$ $\quad$ $EE' = 50$.  
Ambos ganham igual ($+9$ cada). O excedente total aumentou $+18$.

**d)** Procura $\uparrow$ e oferta $\downarrow$: o preço sobe inequivocamente ($\uparrow P$). O efeito na quantidade é **indeterminado** — depende da magnitude relativa dos dois choques.
:::

---

## Síntese

::: {.incremental}
- O **equilíbrio** ocorre onde $Q_d = Q_s$; ao preço $p^*$ nenhum agente quer desviar-se.
- O ajustamento é automático: excesso de oferta faz o preço descer; excesso de procura faz-o subir.
- Deslocações da curva $D$ ou $S$ alteram o equilíbrio — o sentido depende da direcção do choque.
- Com dois choques simultâneos, um dos efeitos ($P^*$ ou $Q^*$) pode ser indeterminado.
- O **excedente total** $EE = EC + EP$ é máximo no equilíbrio concorrencial.
- Qualquer quantidade diferente de $Q^*$ implica perda de eficiência (*deadweight loss*).
- A expansão da procura ou da oferta beneficia ambos os lados do mercado — o EE aumenta.
:::
