---
title: "Microeconomia"
subtitle: "Equilíbrio de Mercado e Oferta de Longo Prazo"
author: "ISCAL - IPL"
date: ""
format:
  revealjs:
    theme:
      - default
      - ../font_adjust.scss
      - ../iscal_theme.scss
    self-contained: false
    logo: ../images/iscal_logo.svg
    slide-number: true
    cross-ref: true
    keep-tex: false
    incremental: true
    math:
      method: mathjax
    transition: slide
    footer: "Microeconomia (Plano de Transição)"
    from: markdown+emoji
    code-overflow: wrap
    code-block-font-size: 0.75em
    progress: true
  html:
    output-file: 21_eq_mercado_oferta_lp-document.html
    toc: true
    math:
      method: mathjax
    keep-tex: false
    number-sections: true
    embed-resources: false
  beamer:
    theme: default
    classoption: handout
echo: false
code-tools: false
editor: source
execute:
  enabled: true
  engine: knitr
  echo: false
---

```{r setup, include=FALSE}
library(ggplot2)
library(dplyr)
library(tibble)
```

# Revisão: Curto Prazo vs. Longo Prazo

## O que muda no longo prazo?

::: {.callout-note title="Longo Prazo"}
No longo prazo, **todos** os fatores produtivos são variáveis — não existem custos fixos. A empresa tem acesso a todas as combinações de $K$ e $L$, e pode ajustar a sua escala de produção.
:::

. . .

Consequência fundamental:

- Os custos médios de longo prazo são sempre **menores ou iguais** aos custos médios de curto prazo.
- A empresa escolhe a combinação $(K, L)$ que minimiza o custo para cada nível de produção.

## Custos de Longo Prazo: Intuição Gráfica

```{r lp-envelope, fig.width=7, fig.height=4}
q_seq <- seq(0.3, 5, length.out = 300)

# Several short-run CTM curves (parabolas tangent to the LP envelope)
# LP curve: CML(q) = (q - 2.5)^2 + 1  (min at q=2.5, value=1)
cml <- function(q) (q - 2.5)^2 + 1

# SR curves: each tangent to LP at a different q0
# CTM_SR(q; q0) = CML(q0) + 0.8*(q - q0)^2 + a small vertical shift so they stay above LP
sr_curve <- function(q, q0) {
  base <- cml(q0)
  base + 1.2 * (q - q0)^2
}

df_lp <- tibble(q = q_seq, cost = cml(q_seq), type = "CM LP")

centers <- c(0.8, 1.5, 2.5, 3.5, 4.2)
df_sr <- bind_rows(lapply(centers, function(q0) {
  tibble(q = q_seq, cost = sr_curve(q_seq, q0), type = paste0("CM CP (K fixo)"))
}))

# Keep SR curves only near their tangency point to avoid clutter
df_sr_clip <- df_sr %>%
  group_by(type) %>%
  mutate(idx = row_number()) %>%
  ungroup()

# Instead: plot all SR together, clipped
df_sr_list <- lapply(centers, function(q0) {
  tibble(q = q_seq, cost = sr_curve(q_seq, q0), grp = paste0("SR_", q0))
})

tangency_pts <- tibble(
  q = centers,
  cost = cml(centers)
)

ggplot() +
  lapply(df_sr_list, function(d) {
    geom_line(data = d %>% filter(cost <= 6), aes(x = q, y = cost, group = grp),
              color = "steelblue", alpha = 0.45, linewidth = 0.7)
  }) +
  geom_line(data = df_lp, aes(x = q, y = cost), color = "#A40027",
            linewidth = 1.4) +
  geom_point(data = tangency_pts, aes(x = q, y = cost),
             color = "#A40027", size = 2.5) +
  annotate("text", x = 4.6, y = cml(4.6) + 0.3, label = "CM[LP]",
           parse = TRUE, color = "#A40027", size = 4) +
  annotate("text", x = 4.6, y = sr_curve(4.6, 4.2) + 0.3,
           label = "CM[CP]", parse = TRUE, color = "steelblue", size = 3.5) +
  annotate("text", x = 2.5, y = 0.4,
           label = "Escala Mínima Eficiente", color = "gray30", size = 3) +
  geom_segment(aes(x = 2.5, xend = 2.5, y = 0.6, yend = cml(2.5) - 0.05),
               arrow = arrow(length = unit(0.2, "cm")), color = "gray30") +
  scale_x_continuous(breaks = NULL) +
  scale_y_continuous(breaks = NULL, limits = c(0, 6)) +
  labs(x = "Q", y = "Custo Médio") +
  theme_classic(base_size = 13) +
  theme(axis.line = element_line(arrow = arrow(length = unit(0.25, "cm"),
                                               type = "closed")))
```

::: {.nonincremental}
- Cada curva azul: custo médio de curto prazo (capital fixado)
- Curva vermelha: **envelope** de longo prazo — o mínimo possível para cada $Q$
:::

## Economias e Deseconomias de Escala

::: {.callout-note title="Definições"}
- **Economias de escala**: $CM_{LP}$ decrescente — escalar a produção reduz o custo médio.
- **Deseconomias de escala**: $CM_{LP}$ crescente — crescer aumenta o custo médio.
- **Escala Mínima Eficiente (EME)**: o nível de $Q$ que minimiza $CM_{LP}$.
:::

. . .

A EME influencia a **estrutura do mercado**:

- EME pequena → mercado comporta muitas empresas pequenas (ex.: restaurantes, cabeleireiros)
- EME grande → mercado tende para poucas empresas grandes (ex.: automóvel, aviação)

# Equilíbrio de Curto Prazo — Recapitulação

## Equilíbrio de Mercado em CP

::: {.callout-tip title="Recapitulação"}
No curto prazo, o número de empresas no mercado está **fixo**. O equilíbrio determina-se pela interação entre a procura do mercado e a oferta agregada das empresas existentes.
:::

. . .

Condição de equilíbrio do mercado em CP:

$$Q_D(P^*) = Q_S(P^*)$$

. . .

Condição de otimização de cada empresa (tomadora de preço):

$$P^* = Cmg_{CP}(q^*)$$

. . .

Neste equilíbrio, o lucro individual pode ser **positivo, nulo ou negativo**.

## O Lucro em CP como Sinal de Mercado

```{r sr-profit, fig.width=7, fig.height=4}
q_seq <- seq(0.1, 5, length.out = 300)
cf <- 1
cv <- function(q) q - 0.5*q^2 + 0.12*q^3
ct <- function(q) cv(q) + cf
cmg <- function(q) 1 - q + 0.36*q^2
ctm <- function(q) ct(q)/q
cvm <- function(q) cv(q)/q

# Find q* where cmg = P = 2.4
P_star <- 2.4
# cmg(q) = 1 - q + 0.36q^2 = 2.4 => 0.36q^2 - q - 1.4 = 0
q_star <- (1 + sqrt(1 + 4*0.36*1.4))/(2*0.36)

df <- tibble(
  q = q_seq,
  cmg = cmg(q_seq),
  ctm = ctm(q_seq),
  cvm = cvm(q_seq)
) %>% filter(cmg <= 5, ctm <= 5, cvm <= 5, ctm > 0)

ctm_at_q <- ctm(q_star)

# Profit rectangle
rect <- tibble(
  xmin = 0, xmax = q_star,
  ymin = ctm_at_q, ymax = P_star
)

ggplot() +
  geom_rect(data = rect,
            aes(xmin = xmin, xmax = xmax, ymin = ymin, ymax = ymax),
            fill = "green", alpha = 0.25) +
  geom_line(data = df, aes(x = q, y = cmg), color = "#A40027", linewidth = 1.1) +
  geom_line(data = df, aes(x = q, y = ctm), color = "steelblue", linewidth = 1.1) +
  geom_line(data = df %>% filter(q >= 0.55), aes(x = q, y = cvm),
            color = "darkgreen", linewidth = 1.0, linetype = "dashed") +
  geom_hline(yintercept = P_star, color = "gray30", linewidth = 1, linetype = "dotted") +
  geom_segment(aes(x = q_star, xend = q_star, y = 0, yend = P_star),
               linetype = "dashed", color = "gray50") +
  annotate("text", x = 4.8, y = cmg(4.8) + 0.2, label = "Cmg", color = "#A40027", size = 4) +
  annotate("text", x = 4.8, y = ctm(4.8) + 0.2, label = "CTM", color = "steelblue", size = 4) +
  annotate("text", x = 4.8, y = cvm(4.8) - 0.2, label = "CVM", color = "darkgreen", size = 3.5) +
  annotate("text", x = 0.15, y = P_star + 0.12, label = "P*", color = "gray30", size = 4) +
  annotate("text", x = q_star + 0.1, y = 0.12, label = "q*", color = "gray30", size = 4) +
  annotate("text", x = q_star/2, y = (P_star + ctm_at_q)/2,
           label = "Π > 0", color = "darkgreen", size = 4.5, fontface = "bold") +
  scale_x_continuous(breaks = NULL, limits = c(0, 5.2)) +
  scale_y_continuous(breaks = NULL, limits = c(0, 5)) +
  labs(x = "q", y = "P, Cmg, CTM") +
  theme_classic(base_size = 13) +
  theme(axis.line = element_line(arrow = arrow(length = unit(0.25, "cm"), type = "closed")))
```

. . .

Se $\Pi > 0$: o mercado é **atrativo** para novos produtores → entram empresas.

Se $\Pi < 0$: algumas empresas saem (após cobrir custos fixos irrecuperáveis).

# Dinâmica de Longo Prazo

## Entrada de Empresas: Mecanismo

::: {.callout-important title="Mecanismo de Ajustamento"}
O mercado em concorrência perfeita ajusta-se automaticamente através da entrada e saída de empresas:

- $\Pi > 0$ → entrada de empresas → oferta expande → $P$ desce → $\Pi$ diminui
- $\Pi < 0$ → saída de empresas → oferta contrai → $P$ sobe → $\Pi$ aumenta
:::

. . .

Este processo continua até que **nenhuma empresa tenha incentivo para entrar nem sair**.

## Entrada de Empresas: Efeito no Mercado

```{r entry-market, fig.width=8, fig.height=4.2}
library(ggplot2)
library(dplyr)
library(patchwork)

# Individual firm panel
q_i <- seq(0.1, 3.8, length.out = 200)
cf_i <- 1
cmg_i <- function(q) 1 - q + 0.36*q^2
ctm_i <- function(q) (q - 0.5*q^2 + 0.12*q^3 + cf_i)/q

P0 <- 2.4
q0 <- (1 + sqrt(1 + 4*0.36*1.4))/(2*0.36)
ctm0 <- ctm_i(q0)

P1 <- 1.85
q1_firm <- (1 + sqrt(1 + 4*0.36*(P1-1)))/(2*0.36)
ctm1 <- ctm_i(q1_firm)

df_firm <- tibble(q = q_i, cmg = cmg_i(q_i), ctm = ctm_i(q_i)) %>%
  filter(cmg <= 4, ctm <= 4)

p1 <- ggplot() +
  geom_line(data = df_firm, aes(x = q, y = cmg), color = "#A40027", linewidth = 1) +
  geom_line(data = df_firm, aes(x = q, y = ctm), color = "steelblue", linewidth = 1) +
  geom_hline(yintercept = P0, color = "gray40", linetype = "dashed") +
  geom_hline(yintercept = P1, color = "#A40027", linetype = "dashed") +
  geom_segment(aes(x = q0, xend = q0, y = 0, yend = P0),
               linetype = "dotted", color = "gray60") +
  geom_segment(aes(x = q1_firm, xend = q1_firm, y = 0, yend = P1),
               linetype = "dotted", color = "gray60") +
  annotate("text", x = 0.1, y = P0 + 0.1, label = "p", hjust = 0,
           color = "gray40", size = 3.5) +
  annotate("text", x = 0.1, y = P1 + 0.1, label = "p'", hjust = 0,
           color = "#A40027", size = 3.5) +
  annotate("text", x = q0, y = -0.12, label = "q[i]", parse = TRUE,
           color = "gray40", size = 3) +
  annotate("text", x = q1_firm, y = -0.12, label = "q[i]'", parse = TRUE,
           color = "#A40027", size = 3) +
  annotate("text", x = 3.5, y = cmg_i(3.5) + 0.1, label = "Cmg",
           color = "#A40027", size = 3.5) +
  annotate("text", x = 3.5, y = ctm_i(3.5) + 0.1, label = "CTM",
           color = "steelblue", size = 3.5) +
  scale_x_continuous(breaks = NULL, limits = c(0, 4)) +
  scale_y_continuous(breaks = NULL, limits = c(0, 4)) +
  labs(x = "q", y = "P", title = "A empresa i") +
  theme_classic(base_size = 11) +
  theme(axis.line = element_line(arrow = arrow(length = unit(0.2, "cm"), type = "closed")),
        plot.title = element_text(hjust = 0.5))

# Market panel
Q_seq <- seq(0.5, 10, length.out = 300)
demand_mkt <- function(Q) 6 - 0.4*Q
supply0 <- function(Q) 0.5 + 0.35*Q
supply1 <- function(Q) 0.5 + 0.22*Q  # expanded supply after entry

# equilibria
Q0_mkt <- (6 - 0.5)/(0.4 + 0.35)
Q1_mkt <- (6 - 0.5)/(0.4 + 0.22)

df_mkt <- tibble(
  Q = Q_seq,
  D = demand_mkt(Q_seq),
  S0 = supply0(Q_seq),
  S1 = supply1(Q_seq)
) %>% filter(D >= 0, D <= 5, S0 <= 5, S1 <= 5)

p2 <- ggplot(df_mkt) +
  geom_line(aes(x = Q, y = D), color = "steelblue", linewidth = 1) +
  geom_line(aes(x = Q, y = S0), color = "gray50", linewidth = 1) +
  geom_line(aes(x = Q, y = S1), color = "#A40027", linewidth = 1) +
  geom_hline(yintercept = P0, color = "gray40", linetype = "dashed") +
  geom_hline(yintercept = P1, color = "#A40027", linetype = "dashed") +
  annotate("text", x = 0.3, y = P0 + 0.1, label = "p", hjust = 0,
           color = "gray40", size = 3.5) +
  annotate("text", x = 0.3, y = P1 + 0.1, label = "p'", hjust = 0,
           color = "#A40027", size = 3.5) +
  annotate("text", x = 9.5, y = demand_mkt(9.5) + 0.15, label = "D",
           color = "steelblue", size = 3.5) +
  annotate("text", x = 9.5, y = supply0(9.5) + 0.15, label = "S",
           color = "gray50", size = 3.5) +
  annotate("text", x = 9.5, y = supply1(9.5) + 0.15, label = "S'",
           color = "#A40027", size = 3.5) +
  annotate("text", x = 7, y = 3.5,
           label = "Entram empresas\n→ S expande\n→ P desce",
           color = "#A40027", size = 3, hjust = 0) +
  geom_segment(aes(x = 6.5, xend = 6, y = 3.3, yend = 3.1),
               arrow = arrow(length = unit(0.15, "cm")), color = "#A40027") +
  scale_x_continuous(breaks = NULL, limits = c(0, 10.5)) +
  scale_y_continuous(breaks = NULL, limits = c(0, 5)) +
  labs(x = "Q", y = "P", title = "O mercado") +
  theme_classic(base_size = 11) +
  theme(axis.line = element_line(arrow = arrow(length = unit(0.2, "cm"), type = "closed")),
        plot.title = element_text(hjust = 0.5))

p1 + p2
```

::: {.nonincremental}
- Entram empresas → oferta expande ($S \to S'$) → $p$ desce → $q_i$ de cada empresa desce
- No total, há mais produto no mercado, mas o lucro individual diminui
:::

## Condição de Equilíbrio de Longo Prazo

A entrada/saída de empresas cessa quando $\Pi = 0$.

. . .

Em concorrência perfeita, o equilíbrio de longo prazo verifica:

$$\boxed{P^* = Cmg_{LP} = CM_{LP}}$$

. . .

Interpretação:

- $P^* = Cmg_{LP}$: a empresa está a maximizar o lucro (condição de otimização)
- $P^* = CM_{LP}$: o lucro económico é nulo (condição de entrada/saída livre)
- Estas duas condições em simultâneo implicam que a empresa opera na **Escala Mínima Eficiente**

## Equilíbrio de Longo Prazo: Gráfico

```{r lp-eq, fig.width=8, fig.height=4.2}
q_seq <- seq(0.3, 5, length.out = 300)

cmg_lp <- function(q) 3*q^2 - 12*q + 15   # LP Cmg
ctm_lp <- function(q) q^2 - 6*q + 15        # LP CM = CT_LP/q where CT_LP=q^3-6q^2+15q
# min CM at q=3, CM(3)=6; Cmg(3)=6 ✓

q_star_lp <- 3
p_star_lp <- 6

df_firm_lp <- tibble(
  q = q_seq,
  cmg = cmg_lp(q_seq),
  ctm = ctm_lp(q_seq)
) %>% filter(cmg <= 8, ctm <= 8, ctm > 0)

p_firm <- ggplot(df_firm_lp) +
  geom_line(aes(x = q, y = cmg), color = "#A40027", linewidth = 1.1) +
  geom_line(aes(x = q, y = ctm), color = "steelblue", linewidth = 1.1) +
  geom_hline(yintercept = p_star_lp, color = "gray30", linewidth = 1, linetype = "dotted") +
  geom_segment(aes(x = q_star_lp, xend = q_star_lp, y = 0, yend = p_star_lp),
               linetype = "dashed", color = "gray50") +
  geom_point(aes(x = q_star_lp, y = p_star_lp), color = "#A40027", size = 3) +
  annotate("text", x = 0.2, y = p_star_lp + 0.3, label = "p*",
           color = "gray30", size = 4) +
  annotate("text", x = q_star_lp + 0.15, y = 0.3, label = "q[LP]^'*'",
           parse = TRUE, color = "gray30", size = 3.5) +
  annotate("text", x = 4.8, y = cmg_lp(4.8) + 0.3, label = "Cmg[LP]",
           parse = TRUE, color = "#A40027", size = 3.5) +
  annotate("text", x = 4.8, y = ctm_lp(4.8) + 0.3, label = "CM[LP]",
           parse = TRUE, color = "steelblue", size = 3.5) +
  annotate("text", x = q_star_lp/2, y = p_star_lp/2,
           label = "Π = 0", color = "gray40", size = 4, fontface = "bold") +
  scale_x_continuous(breaks = NULL, limits = c(0.3, 5.2)) +
  scale_y_continuous(breaks = NULL, limits = c(0, 8)) +
  labs(x = "q", y = "P, Cmg, CM", title = "A empresa i") +
  theme_classic(base_size = 11) +
  theme(axis.line = element_line(arrow = arrow(length = unit(0.2, "cm"), type = "closed")),
        plot.title = element_text(hjust = 0.5))

# Market panel - horizontal LP supply at p*
Q_mkt <- seq(0, 12, length.out = 200)
demand_mkt2 <- function(Q) 12 - 0.5*Q
Q_eq_mkt <- (12 - p_star_lp)/0.5  # = 12

df_mkt2 <- tibble(
  Q = Q_mkt,
  D = demand_mkt2(Q_mkt)
) %>% filter(D >= 0)

p_market <- ggplot() +
  geom_line(data = df_mkt2, aes(x = Q, y = D), color = "steelblue", linewidth = 1.1) +
  geom_segment(aes(x = 0, xend = 12.5, y = p_star_lp, yend = p_star_lp),
               color = "#A40027", linewidth = 1.3) +
  geom_segment(aes(x = Q_eq_mkt, xend = Q_eq_mkt, y = 0, yend = p_star_lp),
               linetype = "dashed", color = "gray50") +
  geom_point(aes(x = Q_eq_mkt, y = p_star_lp), color = "#A40027", size = 3) +
  annotate("text", x = 0.3, y = p_star_lp + 0.3, label = "p*",
           color = "#A40027", size = 4) +
  annotate("text", x = Q_eq_mkt + 0.3, y = 0.3,
           label = "Σq[LP]^'*'", parse = TRUE, color = "gray30", size = 3.5) +
  annotate("text", x = 12.5, y = p_star_lp + 0.3, label = "S[LP]",
           parse = TRUE, color = "#A40027", size = 4) +
  annotate("text", x = 11.5, y = demand_mkt2(11.5) + 0.3, label = "D",
           color = "steelblue", size = 4) +
  scale_x_continuous(breaks = NULL, limits = c(0, 13)) +
  scale_y_continuous(breaks = NULL, limits = c(0, 12.5)) +
  labs(x = "Q", y = "P", title = "O mercado") +
  theme_classic(base_size = 11) +
  theme(axis.line = element_line(arrow = arrow(length = unit(0.2, "cm"), type = "closed")),
        plot.title = element_text(hjust = 0.5))

p_firm + p_market
```

## Oferta de Longo Prazo do Mercado

::: {.callout-note title="Curva de Oferta de LP em Concorrência Perfeita"}
Com livre entrada e saída, a curva de oferta de longo prazo do mercado é **horizontal** ao nível de $P^* = CM_{LP,\min}$.
:::

. . .

Porquê horizontal?

- Sempre que $P > P^*$: entram empresas → oferta aumenta → $P$ desce até $P^*$
- Sempre que $P < P^*$: saem empresas → oferta diminui → $P$ sobe até $P^*$
- Portanto, no LP, o mercado só está em equilíbrio com $P = P^*$

. . .

A quantidade total de mercado é determinada exclusivamente pela **procura** — o número de empresas ajusta-se para satisfazê-la ao preço $P^*$.

## Excedente Total no Longo Prazo

::: {.callout-tip title="Excedente no LP"}
No equilíbrio de longo prazo em concorrência perfeita:

- **Excedente do produtor = 0** (lucro económico nulo)
- **Todo o excedente económico do mercado é Excedente do Consumidor**
:::

. . .

Isto é uma propriedade notável da concorrência perfeita: no longo prazo, os consumidores capturam todo o ganho gerado pela atividade económica.

# Ajustamento de Longo Prazo: Choque na Procura

## Passo a Passo: Expansão da Procura

::: {.nonincremental}
Suponha que o mercado está inicialmente em equilíbrio de LP. Ocorre um **aumento permanente da procura**.
:::

. . .

**Passo 1 — CP imediato:**

A oferta está fixa (número de empresas fixo). O novo equilíbrio de CP tem $P' > P^*$ e $q_i' > q_i^*$. Surge $\Pi > 0$.

. . .

**Passo 2 — Ajustamento LP:**

$\Pi > 0$ atrai novas empresas. A oferta expande progressivamente. O preço desce.

. . .

**Passo 3 — Novo equilíbrio LP:**

O processo termina quando $P = P^*$ novamente (se a tecnologia não se alterar e os preços dos fatores são constantes). A quantidade total no mercado é maior, mas cada empresa individual produz $q_i^*$ (o mesmo de antes).

## Ajustamento LP: Gráfico

```{r adjustment, fig.width=8, fig.height=4.2}
q_seq <- seq(0.3, 5, length.out = 200)
Q_seq <- seq(0, 15, length.out = 300)

cmg_lp2 <- function(q) 3*q^2 - 12*q + 15
ctm_lp2 <- function(q) q^2 - 6*q + 15
p_star2 <- 6
q_star2 <- 3

# Market demand curves
D0 <- function(Q) 12 - 0.5*Q      # initial: eq at Q=12, P=6
D1 <- function(Q) 16 - 0.5*Q      # shifted up: new CP eq

Q0 <- 12
Q_cp_new <- (16 - p_star2)/0.5 + 2  # rough SR eq
P_cp <- 8   # approximate SR price

# SR supply: n=4 firms (Q=n*q, Cmg=P)
# At P=8: 3q^2-12q+15=8 => 3q^2-12q+7=0 => q=(12+sqrt(144-84))/6=(12+sqrt(60))/6
q_cp <- (12 + sqrt(60))/6
Q_cp_total <- 4 * q_cp  # n=4 firms

# LP supply line at P=6
# New LP eq with D1: Q_LP_new = (16-6)/0.5 = 20
Q_lp_new <- (16 - p_star2)/0.5

df_mkt_adj <- tibble(
  Q = Q_seq,
  D0_val = D0(Q_seq),
  D1_val = D1(Q_seq)
) %>% filter(D0_val >= 0, D1_val >= 0)

p_m <- ggplot(df_mkt_adj) +
  # LP supply line
  geom_segment(aes(x = 0, xend = 22, y = p_star2, yend = p_star2),
               color = "#A40027", linewidth = 1.2) +
  geom_line(aes(x = Q, y = D0_val), color = "steelblue", linewidth = 1, linetype = "dashed") +
  geom_line(aes(x = Q, y = D1_val), color = "steelblue", linewidth = 1.2) +
  # Equilibria
  geom_segment(aes(x = Q0, xend = Q0, y = 0, yend = p_star2),
               linetype = "dotted", color = "gray50") +
  geom_segment(aes(x = Q_lp_new, xend = Q_lp_new, y = 0, yend = p_star2),
               linetype = "dotted", color = "gray50") +
  geom_point(aes(x = Q0, y = p_star2), color = "gray50", size = 2.5) +
  geom_point(aes(x = Q_lp_new, y = p_star2), color = "#A40027", size = 2.5) +
  # CP temporary equilibrium (higher P)
  geom_segment(aes(x = 0, xend = 22, y = P_cp, yend = P_cp),
               color = "orange", linewidth = 0.8, linetype = "dashed") +
  geom_point(aes(x = Q_cp_total, y = P_cp), color = "orange", size = 2.5) +
  annotate("text", x = 0.4, y = p_star2 + 0.35, label = "p*",
           color = "#A40027", size = 3.5) +
  annotate("text", x = 0.4, y = P_cp + 0.35, label = "p^\"'\"[CP]",
           parse = TRUE, color = "orange", size = 3.5) +
  annotate("text", x = Q0 + 0.3, y = 0.4, label = "Q[0]",
           parse = TRUE, color = "gray50", size = 3) +
  annotate("text", x = Q_lp_new + 0.3, y = 0.4, label = "Q[LP]^\"'\"",
           parse = TRUE, color = "#A40027", size = 3) +
  annotate("text", x = 21, y = p_star2 + 0.35, label = "S[LP]",
           parse = TRUE, color = "#A40027", size = 3.5) +
  annotate("text", x = 19, y = D1(19) + 0.4, label = "D'", color = "steelblue", size = 3.5) +
  annotate("text", x = 19, y = D0(19) - 0.4, label = "D", color = "steelblue", size = 3.5,
           alpha = 0.6) +
  annotate("segment", x = 13, xend = 13, y = P_cp - 0.2, yend = p_star2 + 0.2,
           arrow = arrow(ends = "last", length = unit(0.2, "cm")), color = "#A40027") +
  annotate("text", x = 13.8, y = (P_cp + p_star2)/2,
           label = "Ajustamento LP", color = "#A40027", size = 3, hjust = 0) +
  scale_x_continuous(breaks = NULL, limits = c(0, 22)) +
  scale_y_continuous(breaks = NULL, limits = c(0, 13)) +
  labs(x = "Q", y = "P", title = "Mercado: ajustamento após choque na procura") +
  theme_classic(base_size = 11) +
  theme(axis.line = element_line(arrow = arrow(length = unit(0.2, "cm"), type = "closed")),
        plot.title = element_text(hjust = 0.5))

p_m
```

::: {.nonincremental}
- Após choque, CP: $P$ sobe, $\Pi > 0$ (ponto laranja)
- LP: entrada de empresas → $P$ regressa a $P^*$, mais empresas no mercado (ponto vermelho)
:::

# Exercícios

## Exercício 1 — Escolha Múltipla

**Uma empresa em mercado concorrencial tem função de custo total de LP:**
$$CT_{LP}(q) = q^3 - 6q^2 + 15q$$

**Qual é o preço de equilíbrio de longo prazo neste mercado?**

::: {.nonincremental}
A) $P^* = 3$

B) $P^* = 6$

C) $P^* = 9$

D) $P^* = 15$
:::

## Exercício 1 — Solução {visibility="uncounted"}

**Resolução:**

$$CM_{LP} = \frac{CT_{LP}}{q} = q^2 - 6q + 15$$

. . .

Mínimo de $CM_{LP}$: $\frac{d\,CM_{LP}}{dq} = 2q - 6 = 0 \Rightarrow q^* = 3$

. . .

$$CM_{LP}(3) = 9 - 18 + 15 = \mathbf{6}$$

Confirmação: $Cmg_{LP} = 3q^2 - 12q + 15 \Rightarrow Cmg_{LP}(3) = 27 - 36 + 15 = 6$ ✓

. . .

No LP, $P^* = CM_{LP,\min} = Cmg_{LP}(q^*)$

**Resposta: B) $P^* = 6$**

## Exercício 2 — Escolha Múltipla

**Continuando o exercício anterior** ($CT_{LP} = q^3 - 6q^2 + 15q$, $P^* = 6$)**. A procura de mercado é $Q_D = 120 - 10P$. Quantas empresas existem no equilíbrio de LP?**

::: {.nonincremental}
A) 10 empresas

B) 15 empresas

C) 20 empresas

D) 60 empresas
:::

## Exercício 2 — Solução {visibility="uncounted"}

**Resolução:**

Quantidade procurada ao preço de equilíbrio $P^* = 6$:
$$Q_D = 120 - 10 \times 6 = 60$$

. . .

Cada empresa produz $q^* = 3$ no LP.

. . .

Número de empresas:
$$n^* = \frac{Q_D}{q^*} = \frac{60}{3} = \mathbf{20 \text{ empresas}}$$

. . .

**Resposta: C) 20 empresas**

## Exercício 3 — Desenvolvimento

**Considere um mercado em concorrência perfeita com livre entrada e saída.**

A procura de mercado é $Q_D = 60 - 5P$.

Cada empresa tem função de custo total de LP:
$$CT_{LP}(q) = q^3 - 6q^2 + 12q$$

**(a)** Determine o preço de equilíbrio de LP, $P^*$, a quantidade produzida por cada empresa, $q^*$, e o número de empresas no mercado, $n^*$.

**(b)** Suponha que a procura aumenta para $Q_D' = 75 - 5P$. Descreva o processo de ajustamento e determine o novo equilíbrio de LP.

**(c)** Calcule o Excedente do Consumidor nos dois equilíbrios e comente o resultado.

## Exercício 3 — Resolução (a) {visibility="uncounted"}

**Alínea (a): Equilíbrio LP inicial**

$$CM_{LP} = \frac{CT_{LP}}{q} = q^2 - 6q + 12$$

. . .

Mínimo de $CM_{LP}$: $\displaystyle\frac{d\,CM_{LP}}{dq} = 2q - 6 = 0 \Rightarrow q^* = 3$

. . .

$$P^* = CM_{LP}(3) = 9 - 18 + 12 = 3$$

Confirmação: $Cmg_{LP}(q) = 3q^2 - 12q + 12 \Rightarrow Cmg_{LP}(3) = 27 - 36 + 12 = 3$ ✓

. . .

Quantidade de mercado: $Q^* = Q_D(P^*) = 60 - 5 \times 3 = 45$

. . .

Número de empresas: $\displaystyle n^* = \frac{Q^*}{q^*} = \frac{45}{3} = \mathbf{15 \text{ empresas}}$

## Exercício 3 — Resolução (b) {visibility="uncounted"}

**Alínea (b): Choque na procura**

A tecnologia não se altera → $P^*$ **mantém-se igual a 3** no novo equilíbrio LP.

. . .

**Processo de ajustamento:**

1. No curto prazo (n = 15 fixo): o preço sobe acima de 3, surgem lucros positivos.
2. Os lucros positivos atraem novas empresas ao mercado.
3. A oferta expande, o preço desce progressivamente.
4. O processo termina quando $P$ regressa a $P^* = 3$ e $\Pi = 0$.

. . .

**Novo equilíbrio LP:**

$$Q'^* = Q_D'(P^*) = 75 - 5 \times 3 = 60$$

$$n'^* = \frac{60}{3} = \mathbf{20 \text{ empresas}}$$

Entraram **5 novas empresas**; cada empresa continua a produzir $q^* = 3$.

## Exercício 3 — Resolução (c) {visibility="uncounted"}

**Alínea (c): Excedente do Consumidor**

Da procura $Q_D = 60 - 5P$: inversa $P = 12 - \frac{Q}{5}$

$\Rightarrow$ preço máximo: $P_{max} = 12$ (quando $Q = 0$)

. . .

**EC inicial** (equilíbrio com $P^* = 3$, $Q^* = 45$):

$$EC_0 = \frac{(12 - 3) \times 45}{2} = \frac{9 \times 45}{2} = \mathbf{202{,}5}$$

. . .

**EC após choque** ($P^* = 3$ mantém-se, $Q'^* = 60$):

$$EC_1 = \frac{(12 - 3) \times 60}{2} = \frac{9 \times 60}{2} = \mathbf{270}$$

. . .

::: {.callout-tip title="Comentário"}
O preço não se altera no LP (oferta horizontal), pelo que todo o benefício do aumento da procura é capturado pelos **consumidores** — o EC aumenta de 202,5 para 270. O excedente do produtor permanece nulo.
:::

# Síntese

## Resumo: Equilíbrio de LP em Concorrência Perfeita

| | **Curto Prazo** | **Longo Prazo** |
|---|---|---|
| Número de empresas | Fixo | Variável (entrada/saída livre) |
| Condição de otimização | $P = Cmg_{CP}$ | $P = Cmg_{LP}$ |
| Lucro económico | Pode ser $\neq 0$ | $\Pi = 0$ |
| Preço de equilíbrio | Pode variar | $P^* = CM_{LP,\min}$ |
| Curva de oferta | Crescente | Horizontal |
| Excedente do produtor | Positivo | Zero |

. . .

::: {.callout-important title="Mensagem-chave"}
A concorrência perfeita com livre entrada/saída é o único regime de mercado em que, a longo prazo, os consumidores capturam todo o excedente económico e os recursos são afetos à Escala Mínima Eficiente.
:::
