---
title: "Microeconomia"
subtitle: "Elasticidades da Procura"
author: "ISCAL - IPL"
date: ""
format:
  revealjs:
    theme:
      - default
      - ../font_adjust.scss
      - ../iscal_theme.scss
    self-contained: false
    logo: ../images/iscal_logo.svg
    slide-number: true
    cross-ref: true
    keep-tex: false
    incremental: true
    math:
      method: mathjax
    transition: slide
    footer: "Microeconomia (Plano de Transição)"
    from: markdown+emoji
    code-overflow: wrap
    code-block-font-size: 0.75em
    progress: true
  html:
    output-file: 23_elasticidades_procura-document.html
    toc: true
    math:
      method: mathjax
    keep-tex: false
    number-sections: true
    embed-resources: false
  beamer:
    theme: default
    classoption: handout
echo: false
code-tools: false
editor: source
execute:
  enabled: true
  engine: knitr
  echo: false
---

```{r setup, include=FALSE}
library(ggplot2)
library(dplyr)
library(tibble)
library(patchwork)
```

# O Conceito de Elasticidade

## O que mede a elasticidade? {.smaller}

::: {.callout-note title="Elasticidade"}
A elasticidade mede a **variação percentual** de uma variável em resposta à **variação percentual** de outra variável que a influencia.
:::

. . .

Por ser uma razão de percentagens, a elasticidade é **adimensional** — não depende das unidades de medida.

. . .

Forma geral:
$$\varepsilon_{Y,X} = \frac{\Delta\% Y}{\Delta\% X} = \frac{\dfrac{\Delta Y}{Y}}{\dfrac{\Delta X}{X}} = \frac{\Delta Y}{\Delta X} \cdot \frac{X}{Y}$$

. . .

Em termos contínuos (derivada):
$$\varepsilon_{Y,X} = \frac{dY}{dX} \cdot \frac{X}{Y}$$

## Elasticidades da Procura

Vamos estudar três elasticidades da procura:

. . .

**1. Elasticidade preço-direta** $(\varepsilon_D)$

Sensibilidade da quantidade procurada de $X$ face ao preço de $X$.

. . .

**2. Elasticidade preço cruzada** $(\varepsilon_{x,y})$

Sensibilidade da quantidade procurada de $X$ face ao preço de outro bem $Y$.

. . .

**3. Elasticidade rendimento** $(\eta)$

Sensibilidade da quantidade procurada de $X$ face ao rendimento disponível.

# Elasticidade Preço-Direta da Procura

## Definição e Fórmula {.smaller}

::: {.callout-note title="Elasticidade Preço-Direta"}
Mede a variação percentual da quantidade procurada quando o preço do mesmo bem varia 1%, tudo o resto constante:
$$\varepsilon_D = \frac{\Delta\% Q_D}{\Delta\% P} = \frac{\Delta Q_D}{\Delta P} \cdot \frac{P}{Q_D}$$
:::

. . .

Como $Q_D$ e $P$ variam em sentidos opostos (Lei da Procura), $\varepsilon_D < 0$ em geral.

. . .

Trabalha-se habitualmente com o valor absoluto $|\varepsilon_D|$:

| $|\varepsilon_D|$ | Classificação |
|---|---|
| $> 1$ | Procura **elástica** |
| $= 1$ | Elasticidade **unitária** |
| $< 1$ | Procura **inelástica** (ou rígida) |

## Cálculo: Procura Linear

Para $Q_D = a - bP$:

$$\frac{dQ_D}{dP} = -b \quad \Rightarrow \quad \varepsilon_D = -b \cdot \frac{P}{Q_D}$$

. . .

::: {.callout-tip title="Nota importante"}
Numa procura linear, $|\varepsilon_D|$ **varia ao longo da curva** — não é constante. O mesmo $b$ produz elasticidades diferentes conforme o ponto $(P, Q_D)$ considerado.
:::

## Exemplo: $Q_D = 100 - 5P$

```{r elas-linear, fig.width=7, fig.height=4.2}
P_seq <- seq(0, 20, length.out = 300)
QD <- pmax(100 - 5*P_seq, 0)

# Elasticity along the curve
eps_abs <- ifelse(QD > 0, abs(-5 * P_seq / QD), NA)

# Key points
pts <- tibble(
  P = c(5, 10, 15),
  Q = 100 - 5*c(5,10,15),
  eps = round(-5 * c(5,10,15) / (100 - 5*c(5,10,15)), 2),
  label = c("|ε|=1/3\n(inelástica)", "|ε|=1\n(unitária)", "|ε|=3\n(elástica)")
)

# Unit elasticity point P=10
df <- tibble(P = P_seq, Q = QD)

ggplot(df %>% filter(Q >= 0)) +
  # Zones
  annotate("rect", xmin = 50, xmax = 100, ymin = 0, ymax = 10,
           fill = "steelblue", alpha = 0.08) +
  annotate("rect", xmin = 0, xmax = 50, ymin = 10, ymax = 20,
           fill = "#A40027", alpha = 0.08) +
  geom_line(aes(x = Q, y = P), color = "gray30", linewidth = 1.3) +
  # Unit elasticity point
  geom_point(aes(x = 50, y = 10), color = "darkorange", size = 3.5) +
  geom_segment(aes(x = 50, xend = 50, y = 0, yend = 10),
               linetype = "dashed", color = "darkorange") +
  geom_segment(aes(x = 0, xend = 50, y = 10, yend = 10),
               linetype = "dashed", color = "darkorange") +
  # Labels
  annotate("text", x = 75, y = 3, label = "|ε| < 1\n(inelástica)",
           color = "steelblue", size = 3.5, fontface = "italic") +
  annotate("text", x = 12, y = 13.5, label = "|ε| > 1\n(elástica)",
           color = "#A40027", size = 3.5, fontface = "italic") +
  annotate("text", x = 55, y = 11.5, label = "|ε| = 1",
           color = "darkorange", size = 3.5) +
  annotate("text", x = 0, y = 20.5, label = "P=20\n(|ε|→∞)",
           color = "gray50", size = 3, hjust = 0) +
  annotate("text", x = 101, y = 0.5, label = "Q=100\n(|ε|=0)",
           color = "gray50", size = 3, hjust = 1) +
  scale_x_continuous(breaks = c(0, 25, 50, 75, 100),
                     labels = c("0", "25", "50", "75", "100")) +
  scale_y_continuous(breaks = c(0, 5, 10, 15, 20)) +
  labs(x = "Q", y = "P") +
  theme_classic(base_size = 12) +
  theme(axis.line = element_line(arrow = arrow(length = unit(0.25,"cm"), type = "closed")))
```

. . .

::: {.nonincremental}
- Zona superior (preços altos, quantidades baixas): procura **elástica**
- Ponto médio ($P=10$, $Q=50$): elasticidade **unitária**
- Zona inferior (preços baixos, quantidades altas): procura **inelástica**
:::

## Casos Extremos

```{r extreme-cases, fig.width=8, fig.height=3.8}
p_left <- ggplot() +
  geom_vline(xintercept = 3, color = "#A40027", linewidth = 1.3) +
  annotate("text", x = 3.2, y = 4, label = "D", color = "#A40027", size = 4) +
  annotate("text", x = 3, y = -0.3, label = expression(Q[0]), color = "gray30",
           size = 3.5, hjust = 0.5) +
  annotate("text", x = 4, y = 2,
           label = "|ε| = 0\n(procura\ntotalmente rígida)",
           color = "#A40027", size = 3.2, hjust = 0) +
  scale_x_continuous(breaks = NULL, limits = c(0, 6.5)) +
  scale_y_continuous(breaks = NULL, limits = c(0, 5)) +
  labs(x = "Q", y = "P",
       title = "Procura Perfeitamente Inelástica") +
  theme_classic(base_size = 11) +
  theme(axis.line = element_line(arrow = arrow(length = unit(0.2,"cm"), type = "closed")),
        plot.title = element_text(hjust = 0.5, size = 10))

p_right <- ggplot() +
  geom_hline(yintercept = 2.5, color = "steelblue", linewidth = 1.3) +
  annotate("text", x = 5.5, y = 2.8, label = "D", color = "steelblue", size = 4) +
  annotate("text", x = 0.3, y = 2.5 + 0.25, label = expression(P[0]),
           color = "gray30", size = 3.5) +
  annotate("text", x = 1, y = 1.2,
           label = "|ε| → ∞\n(procura\ntotalmente elástica)",
           color = "steelblue", size = 3.2, hjust = 0) +
  scale_x_continuous(breaks = NULL, limits = c(0, 6.5)) +
  scale_y_continuous(breaks = NULL, limits = c(0, 5)) +
  labs(x = "Q", y = "P",
       title = "Procura Perfeitamente Elástica") +
  theme_classic(base_size = 11) +
  theme(axis.line = element_line(arrow = arrow(length = unit(0.2,"cm"), type = "closed")),
        plot.title = element_text(hjust = 0.5, size = 10))

p_left + p_right
```

::: {.nonincremental}
- **$|\varepsilon|=0$**: quantidade não reage ao preço (ex.: medicação sem substitutos, bem de sobrevivência)
- **$|\varepsilon|\to\infty$**: consumidores só compram a $P_0$ — qualquer aumento de preço leva a procura a zero (ex.: bem homogéneo com substituto perfeito)
:::

## Fatores que Influenciam $|\varepsilon_D|$ {.smaller}

- **Existência de substitutos**: mais substitutos → maior elasticidade.
  Leite (poucos substitutos) vs. leite de marca $X$ (muitos substitutos).

. . .

- **Especificidade da definição do bem**: quanto mais específico, maior $|\varepsilon_D|$.
  "Comida" (inelástica) vs. "Pizza Margherita do Jezzuz Crust" (elástica).

. . .

- **Peso no orçamento**: bens com maior peso no orçamento têm procuras mais elásticas — o consumidor está mais atento às variações de preço.

. . .

- **Período de tempo**: no longo prazo, o consumidor tem mais tempo para adaptar comportamentos e encontrar substitutos → elasticidade aumenta com o tempo.

## Elasticidade e Despesa de Consumo {.smaller}

A variação da despesa total ($P \times Q_D$) quando o preço sobe depende de $|\varepsilon_D|$:

. . .

$$\Delta \text{Despesa} \approx \underbrace{P_0 \cdot \Delta Q}_{\text{efeito quantidade}} + \underbrace{\Delta P \cdot Q_0}_{\text{efeito preço}}$$

. . .

- Se $|\varepsilon_D| > 1$: efeito quantidade domina → despesa **desce** quando $P$ sobe
- Se $|\varepsilon_D| < 1$: efeito preço domina → despesa **sobe** quando $P$ sobe
- Se $|\varepsilon_D| = 1$: os dois efeitos compensam-se → despesa **não se altera**

```{r despesa-eps, fig.width=7, fig.height=2.8}
P_s <- seq(0, 20, length.out = 300)
QD_s <- pmax(100 - 5*P_s, 0)
despesa <- P_s * QD_s

df_desp <- tibble(P = P_s, despesa = despesa) %>% filter(P <= 20)

ggplot(df_desp, aes(x = P, y = despesa)) +
  geom_line(color = "#A40027", linewidth = 1.2) +
  geom_vline(xintercept = 10, linetype = "dashed", color = "darkorange") +
  annotate("text", x = 10.3, y = 400, label = "P=10\n|ε|=1\nmáx despesa",
           color = "darkorange", size = 3, hjust = 0) +
  annotate("text", x = 4, y = 350,
           label = "|ε|>1\nDespesa ↓\nquando P↑",
           color = "#A40027", size = 3, hjust = 0.5) +
  annotate("text", x = 16, y = 350,
           label = "|ε|<1\nDespesa ↑\nquando P↑",
           color = "steelblue", size = 3, hjust = 0.5) +
  labs(x = "P", y = "Despesa (P × Q)") +
  theme_classic(base_size = 11) +
  theme(axis.line = element_line(arrow = arrow(length = unit(0.2,"cm"), type = "closed")))
```

# Elasticidade Preço Cruzada

## Definição {.smaller}

::: {.callout-note title="Elasticidade Preço Cruzada"}
Mede a variação percentual da quantidade procurada do bem $X$ quando o preço do bem $Y$ varia 1%, tudo o resto constante:
$$\varepsilon_{x,y} = \frac{\Delta\% Q_x}{\Delta\% P_y} = \frac{\Delta Q_x}{\Delta P_y} \cdot \frac{P_y}{Q_x}$$
:::

. . .

O **sinal** de $\varepsilon_{x,y}$ identifica a relação entre os bens:

| Sinal | Relação | Interpretação |
|---|---|---|
| $\varepsilon_{x,y} > 0$ | Bens **substitutos** | $P_y \uparrow$ → procura de $X$ sobe |
| $\varepsilon_{x,y} < 0$ | Bens **complementares** | $P_y \uparrow$ → procura de $X$ desce |
| $\varepsilon_{x,y} = 0$ | Bens **independentes** | preço de $Y$ não afeta procura de $X$ |

## Exemplo: Bens Substitutos e Complementares

::: {.nonincremental}
**Substitutos** — café e chá: se o preço do chá sobe, a procura de café sobe

**Complementares** — café e açúcar: se o preço do açúcar sobe, o café fica mais caro de consumir → procura de café desce
:::

. . .

::: {.callout-tip title="Aplicação à Definição de Mercado"}
A elasticidade cruzada é usada para determinar se dois bens pertencem ao mesmo mercado relevante. Quanto maior $\varepsilon_{x,y}$, mais próximos os substitutos — iogurtes de diferentes marcas têm $\varepsilon_{x,y}$ elevada; iogurtes e ervilhas têm $\varepsilon_{x,y} \approx 0$.
:::

# Elasticidade Rendimento

## Definição {.smaller}

::: {.callout-note title="Elasticidade Rendimento"}
Mede a variação percentual da quantidade procurada quando o rendimento disponível ($W$) varia 1%, tudo o resto constante:
$$\eta = \frac{\Delta\% Q}{\Delta\% W} = \frac{\Delta Q}{\Delta W} \cdot \frac{W}{Q}$$
:::

. . .

O **sinal e magnitude** de $\eta$ classificam o tipo de bem:

| $\eta$ | Tipo de bem |
|---|---|
| $\eta < 0$ | Bem **inferior** (procura desce quando rendimento sobe) |
| $0 < \eta \leq 1$ | Bem **normal** (procura sobe com rendimento, não mais do que proporcionalmente) |
| $\eta > 1$ | Bem de **luxo** (procura sobe mais do que proporcionalmente) |

## Intuição Económica

- **Bem inferior** ($\eta < 0$): quando o rendimento sobe, o consumidor substitui este bem por alternativas melhores. Ex.: transporte em autocarro, marcas de distribuidor baratas.

. . .

- **Bem normal** ($0 < \eta \leq 1$): procura sobe com rendimento, mas de forma menos do que proporcional. Ex.: alimentação básica, roupa corrente.

. . .

- **Bem de luxo** ($\eta > 1$): procura responde de forma mais que proporcional ao rendimento. Ex.: viagens de férias, automóveis de alta gama, jantares em restaurantes de topo.

# Quadro Resumo

## Elasticidades da Procura: Síntese {.smaller}

```{r tabela-resumo, fig.width=8, fig.height=3.5}
# Simple summary table as ggplot
df_tab <- tibble(
  elas = c("$|\\varepsilon_D| > 1$", "$|\\varepsilon_D| = 1$", "$|\\varepsilon_D| < 1$",
           "$\\varepsilon_{x,y} > 0$", "$\\varepsilon_{x,y} = 0$", "$\\varepsilon_{x,y} < 0$",
           "$\\eta < 0$", "$0 < \\eta \\leq 1$", "$\\eta > 1$"),
  conclusao = c("Procura elástica", "Elasticidade unitária", "Procura inelástica",
                "Bens substitutos", "Bens independentes", "Bens complementares",
                "Bem inferior", "Bem normal", "Bem de luxo"),
  grupo = c(rep("Preço-direta", 3), rep("Preço cruzada", 3), rep("Rendimento", 3))
)
```

| Elasticidade | Valor | Conclusão |
|---|---|---|
| $\|\varepsilon_D\|$ | $> 1$ | Procura **elástica** |
| | $= 1$ | Elasticidade **unitária** |
| | $< 1$ | Procura **inelástica** |
| $\varepsilon_{x,y}$ | $> 0$ | Bens **substitutos** |
| | $= 0$ | Bens **independentes** |
| | $< 0$ | Bens **complementares** |
| $\eta$ | $< 0$ | Bem **inferior** |
| | $0 < \eta \leq 1$ | Bem **normal** |
| | $> 1$ | Bem de **luxo** |

# Exercícios

## Exercício 1 — Escolha Múltipla

**A procura de mercado de um bem é $Q_D = 120 - 3P$. Qual é a elasticidade preço-direta quando $P = 30$?**

::: {.nonincremental}
A) $\varepsilon_D = -1$ (elasticidade unitária)

B) $\varepsilon_D = -3$ (elástica)

C) $\varepsilon_D = -1/3$ (inelástica)

D) $\varepsilon_D = -1/2$ (inelástica)
:::

## Exercício 1 — Solução {visibility="uncounted"}

**Resolução:**

$$\frac{dQ_D}{dP} = -3$$

. . .

Quando $P = 30$: $\quad Q_D = 120 - 3 \times 30 = 30$

. . .

$$\varepsilon_D = \frac{dQ_D}{dP} \cdot \frac{P}{Q_D} = -3 \times \frac{30}{30} = \mathbf{-3}$$

. . .

$|\varepsilon_D| = 3 > 1$ → procura **elástica** neste ponto.

Se o preço subir 1%, a quantidade procurada reduz-se 3%.

**Resposta: B)**

## Exercício 2 — Escolha Múltipla

**A quantidade procurada do bem $X$ é dada por $Q_x = 80 - 3P_x - 2P_y$. Sabendo que $P_x = 5$ e $P_y = 6$, qual a relação entre $X$ e $Y$?**

::: {.nonincremental}
A) Bens substitutos, pois $\varepsilon_{x,y} > 0$

B) Bens complementares, pois $\varepsilon_{x,y} < 0$

C) Bens independentes, pois $\varepsilon_{x,y} = 0$

D) Não é possível determinar sem conhecer o rendimento
:::

## Exercício 2 — Solução {visibility="uncounted" .smaller}

**Resolução:**

$$\frac{\partial Q_x}{\partial P_y} = -2$$

. . .

Quando $P_x = 5$, $P_y = 6$:
$$Q_x = 80 - 3(5) - 2(6) = 80 - 15 - 12 = 53$$

. . .

$$\varepsilon_{x,y} = \frac{\partial Q_x}{\partial P_y} \cdot \frac{P_y}{Q_x} = -2 \times \frac{6}{53} \approx -0{,}23$$

. . .

$\varepsilon_{x,y} < 0$ → bens **complementares**: quando o preço de $Y$ sobe, a quantidade procurada de $X$ diminui.

**Resposta: B)**

## Exercício 3 — Desenvolvimento

**A procura de um bem é $Q_D = 120 - 3P$.**

**(a)** Calcule $\varepsilon_D$ quando $P = 10$, $P = 20$ e $P = 30$. Classifique em cada caso.

**(b)** Para que valor de $P$ a elasticidade é unitária?

**(c)** Calcule o Excedente do Consumidor para $P = 10$ e para $P = 20$. Comente a relação com a elasticidade.

## Exercício 3 — Resolução (a) e (b) {visibility="uncounted"}

**Alínea (a):** $\dfrac{dQ_D}{dP} = -3$

. . .

| $P$ | $Q_D$ | $\varepsilon_D = -3 \cdot \frac{P}{Q_D}$ | Classificação |
|---|---|---|---|
| 10 | 90 | $-3 \times \frac{10}{90} = -\frac{1}{3}$ | Inelástica |
| 20 | 60 | $-3 \times \frac{20}{60} = -1$ | Unitária |
| 30 | 30 | $-3 \times \frac{30}{30} = -3$ | Elástica |

. . .

**Alínea (b):** $|\varepsilon_D| = 1 \Leftrightarrow \left|-3 \cdot \frac{P}{120-3P}\right| = 1$

$$3P = 120 - 3P \quad \Rightarrow \quad 6P = 120 \quad \Rightarrow \quad \mathbf{P = 20}$$

## Exercício 3 — Resolução (c) {visibility="uncounted" .smaller}

**Alínea (c):** Inversa da procura: $P = 40 - \dfrac{Q}{3}$ (preço máximo = 40 quando $Q=0$)

. . .

**EC quando $P = 10$** ($Q = 90$):
$$EC = \frac{(40 - 10) \times 90}{2} = \frac{30 \times 90}{2} = \mathbf{1{.}350}$$

. . .

**EC quando $P = 20$** ($Q = 60$):
$$EC = \frac{(40 - 20) \times 60}{2} = \frac{20 \times 60}{2} = \mathbf{600}$$

. . .

::: {.callout-tip title="Comentário"}
A $P = 10$ a procura é inelástica — os consumidores estão dispostos a pagar muito acima do preço de mercado, gerando um EC elevado (1.350). A $P = 20$ a procura é unitária e o EC é mais reduzido (600). A zona inelástica da procura coincide com onde os consumidores têm menos alternativas e maior disponibilidade a pagar.
:::

# Síntese

## Resumo da Aula {.smaller}

::: {.nonincremental}
**Elasticidade preço-direta** $(\varepsilon_D)$:

- Fórmula: $\varepsilon_D = \dfrac{dQ_D}{dP} \cdot \dfrac{P}{Q_D}$; sempre $\leq 0$
- Numa procura linear, varia ao longo da curva: elástica em cima, inelástica em baixo
- $|\varepsilon_D| > 1$: despesa desce quando $P$ sobe; $|\varepsilon_D| < 1$: despesa sobe
:::

. . .

::: {.nonincremental}
**Elasticidade cruzada** $(\varepsilon_{x,y})$:

- Positiva → substitutos; negativa → complementares; nula → independentes
:::

. . .

::: {.nonincremental}
**Elasticidade rendimento** $(\eta)$:

- $\eta < 0$: bem inferior; $0 < \eta \leq 1$: normal; $\eta > 1$: luxo
:::

. . .

::: {.callout-important title="Para a próxima aula"}
Na aula 24 estudaremos a **elasticidade preço da oferta** e a sua relação com o horizonte temporal de produção.
:::
