---
title: "Subsídios"
subtitle: "Microeconomia — Plano de Transição"
author: "ISCAL - IPL"
format:
  revealjs:
    theme: [default, ../font_adjust.scss, ../iscal_theme.scss]
    logo: ../images/iscal_logo.svg
    slide-number: true
    self-contained: false
    from: markdown+emoji
    incremental: true
    toc: true
    toc-depth: 1
    number-sections: true
    math: mathjax
    engine: knitr
---

```{r setup, include=FALSE}
library(ggplot2)
library(dplyr)
library(tidyr)
```

# Revisão: Equilíbrio e Excedente

## Equilíbrio sem intervenção

Num mercado competitivo sem intervenção do Estado, o equilíbrio $E^*=(Q^*, P^*)$ maximiza o excedente económico total.

::: {.callout-note}
**Excedente Económico** = Excedente do Consumidor + Excedente do Produtor

$$XE = EC + EP$$

O excedente económico é máximo no equilíbrio competitivo (sem falhas de mercado).
:::

## Excedente no equilíbrio

```{r fig-excedente-eq, echo=FALSE, fig.width=6, fig.height=4, fig.align='center'}
ggplot() +
  # Supply and demand
  geom_abline(slope = -1, intercept = 100, color = "steelblue", linewidth = 1.2) +
  geom_abline(slope = 1/3, intercept = 0, color = "tomato", linewidth = 1.2) +
  # Equilibrium point
  geom_point(aes(x = 75, y = 25), size = 3, color = "black") +
  # Shading XC
  geom_polygon(aes(x = c(0, 0, 75), y = c(25, 100, 25)),
               fill = "steelblue", alpha = 0.25) +
  # Shading EP
  geom_polygon(aes(x = c(0, 0, 75), y = c(0, 25, 25)),
               fill = "tomato", alpha = 0.25) +
  # Dashed lines
  geom_segment(aes(x = 75, y = 0, xend = 75, yend = 25), linetype = "dashed") +
  geom_segment(aes(x = 0, y = 25, xend = 75, yend = 25), linetype = "dashed") +
  # Labels
  annotate("text", x = 20, y = 60, label = "EC", size = 5, color = "steelblue") +
  annotate("text", x = 20, y = 10, label = "EP", size = 5, color = "tomato") +
  annotate("text", x = 90, y = 15, label = "D", size = 5, color = "steelblue") +
  annotate("text", x = 90, y = 35, label = "S", size = 5, color = "tomato") +
  annotate("text", x = 78, y = 28, label = expression(E^"*"), size = 5) +
  scale_x_continuous(limits = c(0, 105), breaks = c(0, 75, 100),
                     labels = c("0", expression(Q^"*"~"= 75"), "100")) +
  scale_y_continuous(limits = c(0, 105), breaks = c(0, 25, 100),
                     labels = c("0", expression(P^"*"~"= 25"), "100")) +
  labs(x = "Q", y = "P") +
  theme_minimal(base_size = 13)
```

::: {.nonincremental}
- $Q^*=75$, $P^*=25$
- $EC = \frac{(100-25)\times 75}{2} = 2812{,}5$ u.m.
- $EP = \frac{25 \times 75}{2} = 937{,}5$ u.m.
- $XE^* = 3750$ u.m.
:::

# O Subsídio Específico

## O que é um subsídio específico?

::: {.callout-note}
**Subsídio Específico** ($S$): O Estado paga aos produtores (ou consumidores) uma quantia fixa por cada unidade transaccionada.

A condição de equilíbrio com subsídio fica:

$$P_D = P_S - S$$

onde $P_D$ é o preço pago pelo consumidor e $P_S$ é o preço recebido pelo produtor.
:::

- O subsídio cria um **cunha** entre o preço do consumidor e o preço do produtor
- Ao contrário do imposto ($P_D = P_S + I$), o subsídio **baixa** o preço para o consumidor e **sobe** o preço para o produtor
- São distorcionários: alteram os incentivos e afastam a quantidade do óptimo competitivo $Q^*$

## Sistema de equilíbrio com subsídio $S$

O novo equilíbrio resolve o sistema:

$$\begin{cases} Q_D = f_D(P_D) \\ Q_S = f_S(P_S) \\ Q_D = Q_S \\ P_D = P_S - S \end{cases}$$

- $S$ é uma constante (valor fixo por unidade)
- O Estado entrega o subsídio ao produtor: o consumidor paga $P_D < P^*$ e o produtor recebe $P_S > P^*$

## Exemplo: $Q_D = 100 - P$, $Q_S = 3P$

::: {.nonincremental}
**Sem intervenção:** $P^* = 25$, $Q^* = 75$

**Com subsídio $S = 10$ u.m.:**

$$\begin{cases} Q_D = 100 - P_D \\ Q_S = 3P_S \\ Q_D = Q_S \\ P_D = P_S - 10 \end{cases}$$

Substituindo: $100 - P_D = 3P_S = 3(P_D + 10)$

$100 - P_D = 3P_D + 30 \Rightarrow 4P_D = 70 \Rightarrow P_D = 17{,}5$

$P_S = 17{,}5 + 10 = 27{,}5$ e $Q_I = 3 \times 27{,}5 = 82{,}5$
:::

## Efeito gráfico do subsídio

```{r fig-subsidio-grafico, echo=FALSE, fig.width=6.5, fig.height=4.5, fig.align='center'}
ggplot() +
  # Original supply and demand
  geom_abline(slope = -1, intercept = 100, color = "steelblue", linewidth = 1.2) +
  geom_abline(slope = 1/3, intercept = 0, color = "tomato", linewidth = 1.2) +
  # Shifted supply S' (seen by consumer, price is PD = PS - 10, so QS=3(PD+10)=3PD+30)
  # Inverse: PD = QS/3 - 10, i.e., slope same, intercept shifts down by 10
  geom_abline(slope = 1/3, intercept = -10, color = "tomato", linetype = "dashed",
              linewidth = 1.2) +
  # Original equilibrium
  geom_point(aes(x = 75, y = 25), size = 3, color = "black") +
  geom_segment(aes(x = 75, y = 0, xend = 75, yend = 25), linetype = "dotted") +
  geom_segment(aes(x = 0, y = 25, xend = 75, yend = 25), linetype = "dotted") +
  # New equilibrium points
  geom_point(aes(x = 82.5, y = 17.5), size = 3, color = "steelblue") +
  geom_point(aes(x = 82.5, y = 27.5), size = 3, color = "tomato") +
  geom_segment(aes(x = 82.5, y = 0, xend = 82.5, yend = 27.5), linetype = "dashed",
               color = "gray40") +
  geom_segment(aes(x = 0, y = 17.5, xend = 82.5, yend = 17.5), linetype = "dashed",
               color = "steelblue") +
  geom_segment(aes(x = 0, y = 27.5, xend = 82.5, yend = 27.5), linetype = "dashed",
               color = "tomato") +
  # Arrow showing subsidy wedge
  annotate("segment", x = 85, y = 17.5, xend = 85, yend = 27.5,
           arrow = arrow(ends = "both", length = unit(0.15, "cm")),
           color = "darkgreen", linewidth = 1) +
  annotate("text", x = 90, y = 22.5, label = "S = 10", size = 4, color = "darkgreen") +
  # Labels
  annotate("text", x = 97, y = 6, label = "D", size = 5, color = "steelblue") +
  annotate("text", x = 97, y = 38, label = "S", size = 5, color = "tomato") +
  annotate("text", x = 97, y = 28, label = "S'", size = 5, color = "tomato") +
  annotate("text", x = 77, y = 29, label = expression(E^"*"), size = 4) +
  scale_x_continuous(limits = c(0, 105),
                     breaks = c(0, 75, 82.5),
                     labels = c("0", "75", "82,5")) +
  scale_y_continuous(limits = c(-12, 105),
                     breaks = c(0, 17.5, 25, 27.5),
                     labels = c("0", expression(P[D]~"=17,5"), "25",
                                expression(P[S]~"=27,5"))) +
  labs(x = "Q", y = "P") +
  theme_minimal(base_size = 12)
```

A oferta $S'$ representa a oferta **distorcida pelo subsídio**, vista pelo consumidor: $Q_S = 3(P_D + 10) = 3P_D + 30$.

# Incidência Económica

## Quem beneficia do subsídio?

::: {.callout-important}
**Incidência Económica do Subsídio**

A forma como o benefício do subsídio se reparte entre consumidores e produtores **não depende de quem recebe o subsídio** (incidência legal), mas das **elasticidades** da procura e da oferta.
:::

. . .

**No exemplo** ($S = 10$ u.m.):

| | Preço | Variação face a $P^*=25$ |
|---|---|---|
| Consumidor paga | $P_D = 17{,}5$ | $I_D = 25 - 17{,}5 = 7{,}5$ u.m. |
| Produtor recebe | $P_S = 27{,}5$ | $I_S = 27{,}5 - 25 = 2{,}5$ u.m. |
| **Total** | | $I_D + I_S = 10$ u.m. $= S$ ✓ |

## Incidência e elasticidades

A repartição do subsídio entre consumidores e produtores obedece à mesma lógica dos impostos:

$$\frac{I_S}{I_D} = \frac{|\varepsilon_D|}{\varepsilon_S}$$

. . .

**No exemplo:**

- $\varepsilon_D = \frac{dQ_D}{dP}\cdot\frac{P^*}{Q^*} = -1 \times \frac{25}{75} = -\frac{1}{3}$
- $\varepsilon_S = \frac{dQ_S}{dP}\cdot\frac{P^*}{Q^*} = 3 \times \frac{25}{75} = 1$

$$\frac{I_S}{I_D} = \frac{1/3}{1} = \frac{1}{3} \qquad \checkmark \quad \left(\frac{2{,}5}{7{,}5} = \frac{1}{3}\right)$$

. . .

::: {.callout-note}
Quanto mais **rígida** for a procura (ou a oferta) face à oferta (ou procura), **maior** será a incidência do subsídio sobre esse lado do mercado.
:::

# Efeitos sobre o Excedente

## O subsídio e a despesa fiscal

O Estado financia o subsídio com despesa fiscal:

$$\text{Despesa Fiscal} = S \times Q_I$$

. . .

**No exemplo:** $\text{DF} = 10 \times 82{,}5 = 825$ u.m.

. . .

Esta despesa reparte-se entre ganhos de excedente e **perda pura**:

$$\text{Despesa Fiscal} = \Delta EC + \Delta EP + \text{Perda Pura}$$

## Diagrama de excedentes com subsídio

```{r fig-excedente-subsidio, echo=FALSE, fig.width=7, fig.height=5, fig.align='center'}
# Parameters: D: P=5-Q, S: P=1+Q (scaled for nice plot)
# Eq: P*=3, Q*=2; with S=2: PD=2, PS=4, QI=3
d_fn  <- function(q) 5 - q
sa_fn <- function(q) 1 + q      # original supply (inverse)
sb_fn <- function(q) -1 + q     # shifted supply (S' = S - subsidy, PD = PS-2)

Pstar <- 3; Qstar <- 2
PD_n <- 2; PS_n <- 4; QI_n <- 3

# Area labels
ggplot() +
  # Shading XC gain (B: between PD and P*, up to QI)
  geom_polygon(aes(x = c(0, 0, Qstar, QI_n),
                   y = c(PD_n, Pstar, Pstar, PD_n)),
               fill = "steelblue", alpha = 0.35) +
  # Shading XP gain (G: between P* and PS, up to QI)  
  geom_polygon(aes(x = c(0, 0, QI_n, Qstar),
                   y = c(Pstar, PS_n, PS_n, Pstar)),
               fill = "tomato", alpha = 0.35) +
  # Dead weight loss triangle (C+E combined)
  geom_polygon(aes(x = c(Qstar, QI_n, QI_n),
                   y = c(Pstar, PD_n, PS_n)),
               fill = "gray30", alpha = 0.45) +
  # Supply and demand curves
  stat_function(fun = d_fn, xlim = c(0, 4.5), color = "steelblue", linewidth = 1.2,
                aes(x = NA_real_)) +
  geom_segment(aes(x = 0, y = 5, xend = 4.5, yend = 0.5),
               color = "steelblue", linewidth = 1.2) +
  geom_segment(aes(x = 0, y = 1, xend = 4, yend = 5),
               color = "tomato", linewidth = 1.2) +
  geom_segment(aes(x = 1, y = 0, xend = 5, yend = 4),
               color = "tomato", linetype = "dashed", linewidth = 1.2) +
  # Equilibrium
  geom_point(aes(x = Qstar, y = Pstar), size = 3) +
  geom_segment(aes(x = Qstar, y = 0, xend = Qstar, yend = Pstar), linetype = "dotted") +
  geom_segment(aes(x = 0, y = Pstar, xend = Qstar, yend = Pstar), linetype = "dotted") +
  # New equilibrium
  geom_segment(aes(x = QI_n, y = 0, xend = QI_n, yend = PS_n), linetype = "dashed",
               color = "gray50") +
  geom_segment(aes(x = 0, y = PD_n, xend = QI_n, yend = PD_n), linetype = "dashed",
               color = "steelblue") +
  geom_segment(aes(x = 0, y = PS_n, xend = QI_n, yend = PS_n), linetype = "dashed",
               color = "tomato") +
  geom_point(aes(x = QI_n, y = PD_n), size = 3, color = "steelblue") +
  geom_point(aes(x = QI_n, y = PS_n), size = 3, color = "tomato") +
  # Area labels
  annotate("text", x = 0.7, y = 3.4, label = "B", size = 5, fontface = "bold") +
  annotate("text", x = 0.7, y = 3.8, label = "A", size = 5, color = "gray30") +
  annotate("text", x = 0.7, y = 2.6, label = "F", size = 5, color = "gray30") +
  annotate("text", x = 0.7, y = 3.65, label = "", size = 4) +
  annotate("text", x = 1.2, y = 3.7, label = "G", size = 5, fontface = "bold",
           color = "tomato4") +
  annotate("text", x = 2.6, y = 3.2, label = "PP", size = 5, fontface = "bold",
           color = "white") +
  # Curve labels
  annotate("text", x = 4.6, y = 0.5, label = "D", size = 5, color = "steelblue") +
  annotate("text", x = 4.1, y = 5.1, label = "S", size = 5, color = "tomato") +
  annotate("text", x = 5.1, y = 4.1, label = "S'", size = 5, color = "tomato") +
  scale_x_continuous(limits = c(0, 5.5), breaks = c(Qstar, QI_n),
                     labels = c(expression(Q^"*"), expression(Q[I]))) +
  scale_y_continuous(limits = c(0, 5.5), breaks = c(PD_n, Pstar, PS_n),
                     labels = c(expression(P[D]), expression(P^"*"), expression(P[S]))) +
  labs(x = "Q", y = "P") +
  theme_minimal(base_size = 13)
```

## Tabela resumo dos excedentes

::: {.nonincremental}

| | **Antes do subsídio** | **Após subsídio** | **Variação** |
|---|---|---|---|
| Excedente do Consumidor | $EC_0$ | $EC_1 > EC_0$ | $+\Delta EC$ |
| Excedente do Produtor | $EP_0$ | $EP_1 > EP_0$ | $+\Delta EP$ |
| Despesa Fiscal (Estado) | — | $S \times Q_I$ | — |
| **Perda Pura** | — | $\frac{1}{2}S(Q_I-Q^*)$ | — |
| Quantidade | $Q^*$ | $Q_I > Q^*$ | — |
| Preço consumidor | $P^*$ | $P_D < P^*$ | $-I_D$ |
| Preço produtor | $P^*$ | $P_S > P^*$ | $+I_S$ |

:::

. . .

::: {.callout-warning}
O subsídio cria uma **perda pura de excedente económico**: parte da despesa fiscal não é apropriada nem pelos consumidores nem pelos produtores. O subsídio é **distorcionário**.
:::

## Perda pura do subsídio

A perda pura corresponde ao triângulo entre as curvas de oferta e procura, para as unidades entre $Q^*$ e $Q_I$:

$$\text{PP} = \frac{1}{2} \times S \times (Q_I - Q^*)$$

. . .

**No exemplo:**

$$\text{PP} = \frac{1}{2} \times 10 \times (82{,}5 - 75) = \frac{1}{2} \times 10 \times 7{,}5 = 37{,}5 \text{ u.m.}$$

. . .

Verificação:
$$\text{DF} = 825; \quad \Delta EC = 590{,}6; \quad \Delta EP = 196{,}9$$
$$825 - 590{,}6 - 196{,}9 = 37{,}5 \text{ u.m.} \checkmark$$

## Porquê é que existe perda pura?

O subsídio leva à transacção de unidades entre $Q^*$ e $Q_I$ onde:

$$\text{Valorização do Consumidor} < \text{Custo de Produção}$$

. . .

- Para essas unidades extras, o valor que o consumidor atribui ao bem (dado pela curva $D$) é **menor** do que o custo que o produtor suporta para as produzir (dado pela curva $S$)
- Estas trocas só acontecem porque o Estado subsidia a diferença
- O custo social excede o benefício social: é uma **perda líquida de bem-estar**

# Exercícios

## Exercício 1 — Escolha Múltipla {.nonincremental}

Num mercado competitivo, a procura e a oferta são descritas por $Q_D = 200 - 2P$ e $Q_S = -20 + 3P$. O Estado decide introduzir um subsídio específico de **15 u.m.** por unidade transaccionada.

**Qual o novo equilíbrio após o subsídio?**

::: {.nonincremental}
(A) $P_D = 38$; $P_S = 53$; $Q_I = 124$

(B) $P_D = 35$; $P_S = 50$; $Q_I = 130$

(C) $P_D = 32$; $P_S = 47$; $Q_I = 136$

(D) $P_D = 37$; $P_S = 52$; $Q_I = 126$
:::

## Exercício 1 — Solução {.nonincremental}

::: {.callout-tip}
**Resposta correta: (B)**
:::

**Sem subsídio:** $200-2P = -20+3P \Rightarrow 5P = 220 \Rightarrow P^*=44$, $Q^*=112$

**Com $S=15$:** $\begin{cases} Q_D = 200 - 2P_D \\ Q_S = -20 + 3P_S \\ P_D = P_S - 15 \end{cases}$

Substituindo $P_D = P_S - 15$:

$200 - 2(P_S-15) = -20 + 3P_S \Rightarrow 200 - 2P_S + 30 = -20 + 3P_S \Rightarrow 5P_S = 250 \Rightarrow P_S = 50$

$P_D = 50 - 15 = 35$; $Q_I = 200 - 2(35) = 130$

Incidência: $I_D = 44 - 35 = 9$ u.m.; $I_S = 50 - 44 = 6$ u.m.; DF $= 15 \times 130 = 1950$ u.m.

## Exercício 2 — Escolha Múltipla {.nonincremental}

No mesmo mercado ($Q_D = 200 - 2P$; $Q_S = -20 + 3P$; $P^*=44$; $Q^*=112$), com o subsídio de 15 u.m., **qual a perda pura de excedente económico**?

::: {.nonincremental}
(A) 90 u.m.

(B) 270 u.m.

(C) 135 u.m.

(D) 54 u.m.
:::

## Exercício 2 — Solução {.nonincremental}

::: {.callout-tip}
**Resposta correta: (C)**
:::

A perda pura é o triângulo com base $S = 15$ e altura $(Q_I - Q^*) = 130 - 112 = 18$:

$$\text{PP} = \frac{1}{2} \times 15 \times 18 = 135 \text{ u.m.}$$

Verificação:
- $\text{DF} = 15 \times 130 = 1950$ u.m.
- $\Delta EC = \frac{65 \times 130}{2} - \frac{56 \times 112}{2} = 4225 - 3136 = 1089$ u.m.
- $\Delta EP = 1950 - 1089 - 135 = 726$ u.m.
- $\text{DF} - \Delta EC - \Delta EP = 1950 - 1089 - 726 = 135$ u.m. ✓

## Exercício 3 — Desenvolvimento {.nonincremental}

A procura e a oferta de um mercado são descritas por:

$$Q_D = 100 - P \qquad Q_S = 2P - 20$$

O Estado decide introduzir um subsídio específico de **9 u.m.** por unidade transaccionada.

**(a)** Determine o equilíbrio de mercado sem intervenção.

**(b)** Determine o novo equilíbrio após o subsídio. Quais os preços $P_D$ e $P_S$?

**(c)** Calcule a incidência económica do subsídio sobre consumidores e produtores, e relacione com as elasticidades.

**(d)** Calcule a despesa fiscal do Estado e a perda pura de excedente económico.

## Exercício 3 — Solução (a) e (b) {.nonincremental}

::: {.callout-tip icon=false}
### (a) Equilíbrio sem intervenção

$100 - P = 2P - 20 \Rightarrow 3P = 120 \Rightarrow P^* = 40$; $Q^* = 60$
:::

. . .

::: {.callout-tip icon=false}
### (b) Com subsídio $S = 9$

Sistema: $Q_D = Q_S$ e $P_D = P_S - 9$

$100 - P_D = 2P_S - 20 = 2(P_D + 9) - 20$

$100 - P_D = 2P_D + 18 - 20 \Rightarrow 102 = 3P_D \Rightarrow P_D = 34$

$P_S = 34 + 9 = 43$ ; $Q_I = 100 - 34 = 66$
:::

## Exercício 3 — Solução (c) {.nonincremental}

::: {.callout-tip icon=false}
### (c) Incidência económica

- $I_D = P^* - P_D = 40 - 34 = 6$ u.m. (ganho do consumidor por unidade)
- $I_S = P_S - P^* = 43 - 40 = 3$ u.m. (ganho do produtor por unidade)
- $I_D + I_S = 9$ u.m. $= S$ ✓

**Relação com elasticidades** (calculadas em $P^*=40$, $Q^*=60$):

$$\varepsilon_D = \frac{dQ_D}{dP}\cdot\frac{P^*}{Q^*} = -1 \times \frac{40}{60} = -\frac{2}{3}$$

$$\varepsilon_S = \frac{dQ_S}{dP}\cdot\frac{P^*}{Q^*} = 2 \times \frac{40}{60} = \frac{4}{3}$$

$$\frac{I_S}{I_D} = \frac{3}{6} = \frac{1}{2} = \frac{|\varepsilon_D|}{\varepsilon_S} = \frac{2/3}{4/3} = \frac{1}{2} \checkmark$$
:::

## Exercício 3 — Solução (d) {.nonincremental}

::: {.callout-tip icon=false}
### (d) Despesa fiscal e perda pura

**Despesa Fiscal:**
$$\text{DF} = S \times Q_I = 9 \times 66 = 594 \text{ u.m.}$$

**Perda Pura:**
$$\text{PP} = \frac{1}{2} \times S \times (Q_I - Q^*) = \frac{1}{2} \times 9 \times (66 - 60) = \frac{1}{2} \times 9 \times 6 = 27 \text{ u.m.}$$

**Verificação via excedentes:**

| | Antes | Depois | Variação |
|---|---|---|---|
| $EC = \frac{(100-P_D)\cdot Q}{2}$ | 1800 | 2178 | $+378$ |
| $EP = \frac{(P_S - 10)\cdot Q}{2}$ | 900 | 1089 | $+189$ |
| $\text{DF}$ | — | 594 | — |
| PP $= \text{DF} - \Delta EC - \Delta EP$ | — | — | $594 - 378 - 189 = 27$ ✓ |
:::

## Síntese {.nonincremental}

::: {.nonincremental}
| | Subsídio |
|---|---|
| Objectivo | Incentivar a produção/consumo de um bem |
| Efeito no preço do consumidor | $P_D < P^*$ |
| Efeito no preço do produtor | $P_S > P^*$ |
| Efeito na quantidade | $Q_I > Q^*$ |
| Custo para o Estado | $\text{DF} = S \times Q_I$ |
| Distribuição do benefício | Depende de $\varepsilon_D$ e $\varepsilon_S$ |
| Perda Pura | $\text{PP} = \frac{1}{2} S (Q_I - Q^*)$ |
| É distorcionário? | **Sim** |
:::

. . .

::: {.callout-warning}
Um subsídio, mesmo bem intencionado, implica sempre uma **perda pura de excedente económico** — salvo no caso-limite de procura ou oferta perfeitamente rígidas ($|\varepsilon| = 0$), onde $Q_I = Q^*$ e PP $= 0$.
:::
