---
title: "Intervenções nos Mercados: Controlo de Preços"
subtitle: "Da teoria à evidência empírica"
author: "ISCAL - IPL"
format:
  revealjs:
    theme: [default, ../iscal_theme.scss, ../font_adjust.scss]
    logo: ../images/iscal_logo.svg
    footer: "Microeconomia — ISCAL-IPL"
    slide-number: true
    incremental: true
    self-contained: false
    transition: slide
    fig-align: center
    echo: false
    warning: false
    message: false
  html:
    theme: default
    toc: true
    toc-depth: 2
    number-sections: true
    self-contained: false
  beamer:
    theme: Madrid
    colortheme: default
from: markdown+emoji
---

```{r setup, include=FALSE}
library(ggplot2)
library(patchwork)
```

# Enquadramento {background-color="#003366"}

## O que fizemos até aqui

- Impostos e subsídios são intervenções que actuam **sobre o preço de mercado** de forma indirecta
- Ambos criam uma **perda de excedente total** (DWL), cuja incidência depende das elasticidades

. . .

**Hoje:** o Estado fixa directamente o preço — **controlo de preços**

. . .

::: {.callout-note}
### Definição
Um **preço máximo** ($P_{max}$) impede que o preço suba acima de um tecto fixado pelo Estado. Um **preço mínimo** ($P_{min}$) impede que o preço desça abaixo de um piso. Quando vinculativos, impedem o mercado de atingir o equilíbrio competitivo.
:::

## Motivações políticas {.smaller}

**Para fixar um preço máximo:**

- Proteger consumidores de preços considerados excessivos
- Exemplos: controlo de rendas, tarifas de energia, medicamentos essenciais, alimentos em tempo de guerra

. . .

**Para fixar um preço mínimo:**

- Garantir rendimento suficiente a produtores ou trabalhadores
- Exemplos: preços mínimos agrícolas (PAC), salário mínimo nacional

. . .

::: {.callout-important}
A economia positiva não diz que estas políticas são "erradas" — analisa as suas **consequências**. A avaliação normativa depende dos valores da sociedade e dos trade-offs entre eficiência e equidade.
:::

# Preço Máximo ($P_{max}$) {background-color="#003366"}

## Mecanismo: tecto de preço (no melhor dos casos)

```{r fig-pmax, fig.width=6, fig.height=4.2, out.width="72%"}
eq_q <- 4; eq_p <- 6
pmax <- 4
qs_ceil <- 2; qd_ceil <- 6

df_d <- data.frame(q = c(0, 10), p = c(10, 0))
df_s <- data.frame(q = c(0, 8),  p = c(2, 10))

ggplot() +
  geom_line(data = df_d, aes(x = q, y = p), colour = "#0066CC", linewidth = 1.1) +
  geom_line(data = df_s, aes(x = q, y = p), colour = "#CC3300", linewidth = 1.1) +
  geom_point(aes(x = eq_q, y = eq_p), size = 3) +
  geom_segment(aes(x = 0, xend = eq_q, y = eq_p, yend = eq_p),
               linetype = "dashed", colour = "grey50") +
  geom_segment(aes(x = eq_q, xend = eq_q, y = 0, yend = eq_p),
               linetype = "dashed", colour = "grey50") +
  geom_hline(yintercept = pmax, colour = "darkgreen", linewidth = 1.1) +
  geom_segment(aes(x = qs_ceil, xend = qs_ceil, y = 0, yend = pmax),
               linetype = "dashed", colour = "darkgreen") +
  geom_segment(aes(x = qd_ceil, xend = qd_ceil, y = 0, yend = pmax),
               linetype = "dashed", colour = "darkgreen") +
  geom_polygon(
    data = data.frame(q = c(qs_ceil, eq_q, qs_ceil),
                      p = c(10 - qs_ceil, eq_p, pmax)),
    aes(x = q, y = p), fill = "orange", alpha = 0.4) +
  annotate("text", x = 10.5, y = 0.4, label = "D",
           size = 4.5, colour = "#0066CC", fontface = "bold") +
  annotate("text", x = 8.4,  y = 10.3, label = "S",
           size = 4.5, colour = "#CC3300", fontface = "bold") +
  annotate("text", x = -0.55, y = eq_p,  label = "P*",   size = 3.6) +
  annotate("text", x = eq_q,  y = -0.55, label = "Q*",   size = 3.6) +
  annotate("text", x = -0.8, y = pmax,
           label = expression(P[max]), size = 3.6, colour = "darkgreen") +
  annotate("text", x = qs_ceil, y = -0.55,
           label = expression(Q[S]), size = 3.4, colour = "darkgreen") +
  annotate("text", x = qd_ceil, y = -0.55,
           label = expression(Q[D]), size = 3.4, colour = "darkgreen") +
  annotate("text", x = 3.0, y = 6.3, label = "DWL",
           size = 3.4, colour = "darkorange3", fontface = "bold") +
  annotate("segment",
           x = qs_ceil + 0.1, xend = qd_ceil - 0.1,
           y = pmax - 0.6, yend = pmax - 0.6,
           arrow = arrow(ends = "both", length = unit(0.12, "cm")),
           colour = "darkgreen") +
  annotate("text", x = (qs_ceil + qd_ceil) / 2, y = pmax - 1.1,
           label = "Escassez", size = 3.2, colour = "darkgreen") +
  scale_x_continuous(limits = c(-1, 11), expand = c(0, 0)) +
  scale_y_continuous(limits = c(-1, 11), expand = c(0, 0)) +
  labs(x = "Q", y = "P") +
  theme_minimal(base_size = 13) +
  theme(panel.grid.minor = element_blank(),
        axis.title = element_text(face = "bold"))
```

## Efeitos do $P_{max}$: exemplo numérico {.smaller}

Mercado com $D: P = 10 - Q$ e $S: P = 2 + Q$, equilíbrio $Q^* = 4$, $P^* = 6$

Tecto $P_{max} = 4 < P^*$:

| | Competitivo | Com $P_{max} = 4$ | Variação |
|---|:---:|:---:|:---:|
| Quantidade transaccionada | $Q^* = 4$ | $Q_S = 2$ | $-2$ |
| Excedente do Consumidor | 8 | $\leq 10$ † | $\leq$ **+2** |
| Excedente do Produtor | 8 | 2 | **−6** |
| Excedente Total | 16 | $\leq 12$ | **$\geq$ −4** |

† máximo teórico — assume racionamento eficiente (bens vão para quem mais valoriza)

. . .

::: {.callout-important}
O EP cai **sempre**: o produtor vende menos a preço mais baixo. O EC depende de **quem recebe os $Q_S = 2$ bens racionados**: se vão para os consumidores com maior WTP (EC = 10 > 8), há ganho; mas com racionamento não-preço (fila, relações pessoais, discrição do vendedor) os bens podem ir para quem os valoriza menos — o EC real pode ser **inferior a 8**. A DWL mínima é 4 (triângulo entre curvas de $Q_S$ a $Q^*$) e cresce com ineficiência alocativa.
:::

## Consequências não intencionais do $P_{max}$ (1/2) {.smaller}

**Escassez e racionamento não-preço**

Quem recebe o bem? Não necessariamente quem mais o valoriza. O racionamento é feito por filas, relações pessoais ou discrição do vendedor — o EC real pode ficar abaixo do valor competitivo.

. . .

**Degradação da qualidade**

Produtores não podem cobrar mais → reduzem custos de manutenção e qualidade para compensar a margem perdida.

## Consequências não intencionais do $P_{max}$ (2/2) {.smaller}

**Mercado paralelo (mercado negro)**

A disposição a pagar dos consumidores excedentários ($Q_D - Q_S = 4$) é muito superior a $P_{max}$ → surgem trocas informais a preços mais altos, muitas vezes ilegais.

. . .

**Redução da oferta futura**

A menor rentabilidade desincentiva novos investimentos. A longo prazo, a oferta pode contrair ainda mais.

# Preço Mínimo ($P_{min}$) {background-color="#003366"}

## Mecanismo: piso de preço

```{r fig-pmin, fig.width=6, fig.height=4.2, out.width="72%"}
eq_q <- 4; eq_p <- 6
pmin <- 8
qd_fl <- 2; qs_fl <- 6

df_d <- data.frame(q = c(0, 10), p = c(10, 0))
df_s <- data.frame(q = c(0, 8),  p = c(2, 10))

ggplot() +
  geom_line(data = df_d, aes(x = q, y = p), colour = "#0066CC", linewidth = 1.1) +
  geom_line(data = df_s, aes(x = q, y = p), colour = "#CC3300", linewidth = 1.1) +
  geom_point(aes(x = eq_q, y = eq_p), size = 3) +
  geom_segment(aes(x = 0, xend = eq_q, y = eq_p, yend = eq_p),
               linetype = "dashed", colour = "grey50") +
  geom_segment(aes(x = eq_q, xend = eq_q, y = 0, yend = eq_p),
               linetype = "dashed", colour = "grey50") +
  geom_hline(yintercept = pmin, colour = "purple", linewidth = 1.1) +
  geom_segment(aes(x = qd_fl, xend = qd_fl, y = 0, yend = pmin),
               linetype = "dashed", colour = "purple") +
  geom_segment(aes(x = qs_fl, xend = qs_fl, y = 0, yend = pmin),
               linetype = "dashed", colour = "purple") +
  geom_polygon(
    data = data.frame(q = c(qd_fl, eq_q, qd_fl),
                      p = c(pmin, eq_p, 2 + qd_fl)),
    aes(x = q, y = p), fill = "orange", alpha = 0.4) +
  annotate("text", x = 10.5, y = 0.4, label = "D",
           size = 4.5, colour = "#0066CC", fontface = "bold") +
  annotate("text", x = 8.4,  y = 10.3, label = "S",
           size = 4.5, colour = "#CC3300", fontface = "bold") +
  annotate("text", x = -0.55, y = eq_p, label = "P*",   size = 3.6) +
  annotate("text", x = eq_q,  y = -0.55, label = "Q*",  size = 3.6) +
  annotate("text", x = -0.8, y = pmin,
           label = expression(P[min]), size = 3.6, colour = "purple") +
  annotate("text", x = qd_fl, y = -0.55,
           label = expression(Q[D]), size = 3.4, colour = "purple") +
  annotate("text", x = qs_fl, y = -0.55,
           label = expression(Q[S]), size = 3.4, colour = "purple") +
  annotate("text", x = 2.8, y = 7.4, label = "DWL",
           size = 3.4, colour = "darkorange3", fontface = "bold") +
  annotate("segment",
           x = qd_fl + 0.1, xend = qs_fl - 0.1,
           y = pmin + 0.6, yend = pmin + 0.6,
           arrow = arrow(ends = "both", length = unit(0.12, "cm")),
           colour = "purple") +
  annotate("text", x = (qd_fl + qs_fl) / 2, y = pmin + 1.15,
           label = "Excesso de oferta", size = 3.2, colour = "purple") +
  scale_x_continuous(limits = c(-1, 11), expand = c(0, 0)) +
  scale_y_continuous(limits = c(-1, 11), expand = c(0, 0)) +
  labs(x = "Q", y = "P") +
  theme_minimal(base_size = 13) +
  theme(panel.grid.minor = element_blank(),
        axis.title = element_text(face = "bold"))
```

## Efeitos do $P_{min}$: exemplo numérico {.smaller}

Mesmo mercado, piso $P_{min} = 8 > P^* = 6$:

| | Competitivo | Com $P_{min} = 8$ | Variação |
|---|:---:|:---:|:---:|
| Quantidade transaccionada | $Q^* = 4$ | $Q_D = 2$ | $-2$ |
| Excedente do Consumidor | 8 | 2 | **−6** |
| Excedente do Produtor | 8 | $\leq 10$ † | $\leq$ **+2** |
| Excedente Total | 16 | $\leq 12$ | **$\geq$ −4** |

† máximo teórico — assume que vendem os $Q_D = 2$ produtores mais eficientes (menor custo)

. . .

::: {.callout-note}
### Simetria notável
O EC cai **sempre**: o consumidor compra menos a preço mais alto. O EP depende de **quais** dos $Q_S = 6$ produtores conseguem vender os $Q_D = 2$ bens: se forem os mais eficientes, EP = 10 > 8; se não, EP pode ser inferior a 8. Tal como no $P_{max}$, o excesso de oferta cria um problema de alocação que agrava as perdas de excedente.
:::

## Consequências não intencionais do $P_{min}$ {.smaller}

**Excesso de oferta (stocks acumulados)**

$Q_S = 6 > Q_D = 2$: produtores não escoam toda a produção. Quem vende? Pode não ser o mais eficiente.

. . .

**Intervenções secundárias para gerir os excedentes**

O Estado pode ser obrigado a comprar os excedentes para manter o preço. Custo para o contribuinte.

*Exemplo histórico:* «montanhas de manteiga» e «lagos de leite» na Política Agrícola Comum europeia dos anos 1980.

. . .

**Redução de incentivos à eficiência e qualidade**

Se o preço mínimo elimina a pressão competitiva por preço, reduz o incentivo a inovar e a melhorar.

# Casos Reais {background-color="#003366"}

## Caso 1: Control de Rendas: SFO {.smaller}

::: {.callout-note}
### Diamond, McQuade & Qian (2019) — *American Economic Review*
Estudo quasi-experimental sobre a extensão do controlo de rendas a edifícios com ≤ 4 fogos (construídos antes de 1980), após uma reforma legislativa de 1994 em São Francisco.
:::

**Resultados principais:**

- Inquilinos em casas **controladas**: probabilidade de permanecer na morada $\uparrow$ cerca de 20 p.p.
- Senhorios retiraram **15%** das unidades controladas do mercado de arrendamento (conversão em condominiums ou demolição)
- Efeito sobre toda a cidade: rendas no mercado **não controlado** $\uparrow$ 5,1%

. . .

::: {.callout-important}
Exatamente o previsto pela teoria: os inquilinos existentes beneficiam, mas a oferta total cai e as rendas sobem para quem ainda procura no mercado livre.
:::

## Caso 2: Berlim (2020–2021) {.smaller}

- Em fevereiro de 2020, Berlim **congelou** rendas de ~1,5 milhões de apartamentos (construídos antes de 2014, ~95% do parque)
- O mercado bifurcou-se: apartamentos *pós-2014* (não regulados, ~5% do parque) sofreram aumentos de preço imediatos

. . .

- **Hahn, Kholodilin, Waltl & Fongoni (2024):** anúncios no segmento não regulado dispararam em preço; inquilinos sem contratos existentes pagaram mais, não menos

. . .

- O Tribunal Constitucional Federal alemão declarou o *Mietendeckel* **inconstitucional** em abril de 2021
- As rendas voltaram, em geral, aos níveis pré-regulação

. . .

::: {.callout-note}
Quando a regulação é parcial, os recursos «fogem» para os segmentos não regulados — agravando a situação de quem não beneficiou do controlo.
:::

## Caso 3: Catalunha — 2020–2022 {.smaller}

- Regulação aplicada a municípios com mais de 20 000 habitantes com mercado de arrendamento «tenso»
- Rendas não podiam exceder um cap por tipo de habitação e zona geográfica
- Terminou em março de 2022 (declarado inconstitucional pelo Tribunal Constitucional espanhol)

## Evidência {.smaller}

**Evidência (estudos do Banco de España e Fed. San Francisco, 2023):**

- Curto prazo: rendas nos segmentos controlados desceram (efeito esperado)
- Número de novos contratos de arrendamento caiu significativamente nos municípios regulados
- Parte da oferta migrou para alojamento turístico (Airbnb) — não sujeito à regulação

. . .

::: {.callout-important}
**Padrão consistente em três países europeus:** controlo de rendas redistribui rendimento a curto prazo, mas contrai a oferta a médio prazo.
:::

## Caso 4: Salário mínimo — o debate empírico {.smaller}

O salário mínimo é um **$P_{min}$ no mercado de trabalho**.

A teoria standard prevê: $W_{min} > W^* \Rightarrow$ desemprego involuntário ($L_S > L_D$).

. . .

**Mas a evidência empírica é mais complexa:**

- **Card & Krueger (1994, AER):** Aumento do salário mínimo em New Jersey (de \$4,25 para \$5,05) — *sem* queda de emprego em fast food vs. Pennsylvania (grupo de controlo); o emprego até aumentou ligeiramente
- **Dube, Lester & Reich (2010):** usando condados fronteiriços como grupo de controlo, encontram efeitos de emprego próximos de zero para aumentos moderados
- **Burkhauser et al. (2022):** revisão abrangente — maioria dos estudos encontra efeitos centrados em zero, mas com incerteza considerável

## Porquê diverge da teoria simples? {.smaller}

**1. Monopsónia no mercado de trabalho**

Se os empregadores têm poder de mercado, o salário competitivo já está **abaixo** do óptimo. Um salário mínimo pode *aumentar* emprego até certo ponto — tal como um $P_{min}$ num mercado com poder de monopólio do comprador.

. . .

**2. Custos de rotatividade (*turnover*)**

Com salário mínimo mais alto, os trabalhadores ficam mais tempo nos empregos → menos custos de recrutamento e formação para as empresas.

. . .

**3. Efeito nos preços finais**

Parte do custo salarial extra é transferida para os consumidores via preços mais altos — o ajustamento não é só via quantidade de emprego.

. . .

::: {.callout-note}
O debate empírico sobre o salário mínimo foi reconhecido com o Prémio Nobel da Economia de 2021, atribuído a David Card.
:::

## Síntese: teoria e evidência {.smaller}

```{r fig-synth, fig.width=8, fig.height=3.4, out.width="90%"}
df <- data.frame(
  politica = factor(
    c("Controlo de rendas", "P. mínimos agrícolas", "Salário mínimo"),
    levels = c("Controlo de rendas", "P. mínimos agrícolas", "Salário mínimo")
  ),
  teoria_neg  = c(-0.9, -0.85, -0.75),
  evidencia   = c(-0.75, -0.65, -0.20),
  label_teoria = c("Escassez + mercado negro", "Excesso oferta + custo Estado", "Desemprego"),
  label_evid   = c("Escassez + subida seg. livre", "Excesso + migração mercados", "Efeito ~ 0 (variações mod.)")
)

ggplot(df) +
  geom_col(aes(x = politica, y = teoria_neg),
           fill = "#CC3300", alpha = 0.5, width = 0.35,
           position = position_nudge(x = -0.2)) +
  geom_col(aes(x = politica, y = evidencia),
           fill = "#0066CC", alpha = 0.6, width = 0.35,
           position = position_nudge(x = 0.2)) +
  geom_hline(yintercept = 0, colour = "black", linewidth = 0.5) +
  annotate("rect", xmin = 0.3, xmax = 0.7, ymin = -0.55, ymax = -0.45,
           fill = "#CC3300", alpha = 0.5) +
  annotate("text", x = 0.75, y = -0.50, label = "Teoria (modelo simples)",
           hjust = 0, size = 3.2, colour = "#CC3300") +
  annotate("rect", xmin = 0.3, xmax = 0.7, ymin = -0.70, ymax = -0.60,
           fill = "#0066CC", alpha = 0.6) +
  annotate("text", x = 0.75, y = -0.65, label = "Evidência empírica",
           hjust = 0, size = 3.2, colour = "#0066CC") +
  scale_y_continuous(
    labels = NULL,
    limits = c(-1.1, 0.1),
    name = "Custo de eficiência (mais negativo = maior perda)"
  ) +
  scale_x_discrete(name = NULL) +
  labs(title = "A teoria prevê sempre perdas; a magnitude varia com o contexto") +
  theme_minimal(base_size = 12) +
  theme(
    panel.grid.major.x = element_blank(),
    plot.title = element_text(size = 11)
  )
```

A teoria standard sobre-estima os custos quando há poder de mercado do lado oposto. A evidência confirma os *mecanismos*, mas não sempre a *magnitude*.

# Discussão {background-color="#003366"}

## Controlos de preços justificados? (1/2) {.smaller}

A teoria standard conclui que os controlos são ineficientes em mercados *perfeitamente competitivos*. Mas há casos que alteram a análise:

**1. Poder de mercado (monopólio ou monopsónia)**

Se o vendedor/comprador já fixa um preço fora do óptimo, um controlo pode melhorar a eficiência.

. . .

**2. Falhas de informação**

Em mercados com assimetria de informação severa, a concorrência de preços pode não funcionar.

## Controlos de preços justificados? (2/2) {.smaller}

**3. Objectivos distributivos explícitos**

Uma sociedade pode preferir aceitar algum DWL para redistribuir de ricos para pobres — decisão normativa, não positiva.

. . .

**4. Choques transitórios e emergências**

Controlos temporários durante crises podem evitar rendas de extracção (*price gouging*). O custo de eficiência pode ser menor do que os ganhos de estabilidade social.

## Referências e leituras recomendadas {.smaller}

::: {.callout-note}
### Artigos científicos citados
- **Diamond, R., McQuade, T. & Qian, F. (2019).** "The Effects of Rent Control Expansion on Tenants, Landlords, and Inequality: Evidence from San Francisco." *American Economic Review*, 109(9): 3365–3394.
- **Card, D. & Krueger, A. (1994).** "Minimum Wages and Employment: A Case Study of the Fast-Food Industry in New Jersey and Pennsylvania." *American Economic Review*, 84(4): 772–793.
- **Kholodilin, K.A. (2024).** "Rent Control Effects through the Lens of Empirical Research." *Journal of Housing Economics*, 63.
- **Hahn, A., Kholodilin, K., Waltl, S. & Fongoni, M. (2024).** *DIW Berlin Discussion Paper* 2094.
:::

# Exercícios {background-color="#003366"}

## Exercício de escolha múltipla 1

**O Governo fixa um preço máximo $P_{max}$ abaixo do preço de equilíbrio $P^*$. Qual das seguintes afirmações está correcta?**

::: {.nonincremental}
- A) A quantidade transaccionada aumenta relativamente ao equilíbrio competitivo
- B) Surge um excesso de oferta no mercado
- C) O excedente total diminui relativamente ao equilíbrio competitivo
- D) O excedente do produtor aumenta
:::

## Solução — escolha múltipla 1 {visibility="uncounted" .smaller}

**O Governo fixa um preço máximo $P_{max}$ abaixo do preço de equilíbrio $P^*$. Qual das seguintes afirmações está correcta?**

::: {.nonincremental}
- A) A quantidade transaccionada aumenta ✗ — cai para $Q_S < Q^*$
- B) Surge um excesso de oferta ✗ — surge escassez ($Q_D > Q_S$)
- **C) O excedente total diminui** ✓ — há DWL
- D) O excedente do produtor aumenta ✗ — o EP cai (preço mais baixo, menos quantidade vendida)
:::

::: {.callout-tip}
Com $P_{max} < P^*$, o EP cai sempre. O EC só aumenta se os bens racionados forem para quem mais os valoriza — o que não é garantido. O excedente total é sempre inferior ao equilíbrio competitivo.
:::

## Exercício de escolha múltipla 2

**Mercado de trabalho: procura $W = 20 - 2L$, oferta $W = 4 + L$. Equilíbrio: $L^* \approx 5{,}3$, $W^* \approx 9{,}3$. É fixado um salário mínimo $W_{min} = 14$. Qual o desemprego involuntário?**

::: {.nonincremental}
- A) 3
- B) 7
- C) 10
- D) 0 — o salário mínimo não tem efeito porque está abaixo de $W^*$
:::

## Solução — escolha múltipla 2 {visibility="uncounted"}

**Com $W_{min} = 14 > W^* \approx 9{,}3$:**

- Procura de trabalho: $14 = 20 - 2L \Rightarrow L_D = 3$
- Oferta de trabalho: $14 = 4 + L \Rightarrow L_S = 10$
- Desemprego involuntário: $L_S - L_D = 10 - 3 = \mathbf{7}$


::: {.callout-tip}
O desemprego involuntário é $L_S - L_D$, não $L_S$. Os trabalhadores *empregados* são $L_D = 3$; os que *querem* trabalhar mas não encontram emprego são $L_S - L_D = 7$.
:::

## Exercício de desenvolvimento {.smaller .nonincremental}

**Mercado de arrendamento:** $D: P = 1000 - 2Q$, $S: P = 200 + 2Q$ (€/mês; $Q$ em milhares de fogos).

**a)** Calcule o equilíbrio competitivo $(Q^*, P^*)$.

**b)** O Governo fixa $P_{max} = 400$. Calcule $Q_S$, $Q_D$ e a escassez resultante.

**c)** Calcule o excedente do consumidor, o excedente do produtor e a perda de excedente total (DWL) com o tecto. Confirme que EC + EP + DWL = excedente total competitivo.

**d)** Com base na evidência empírica (Diamond et al., 2019; Berlim 2020), discuta **duas** consequências dinâmicas que este modelo estático não captura.

## Solução — desenvolvimento (a) e (b) {.smaller visibility="uncounted"}

**a)** $1000 - 2Q = 200 + 2Q \Rightarrow Q^* = 200$ mil fogos, $P^* = 600$ €/mês

. . .

**b)** Com $P_{max} = 400$:

- $Q_S$: $400 = 200 + 2Q \Rightarrow Q_S = 100$ mil fogos
- $Q_D$: $400 = 1000 - 2Q \Rightarrow Q_D = 300$ mil fogos
- Escassez: $300 - 100 = 200$ mil fogos

## Solução — desenvolvimento (c) {.smaller visibility="uncounted"}

**c)** Excedentes com $P_{max} = 400$, $Q_S = 100$ (assumindo racionamento eficiente):

| Área | Forma | Cálculo | Valor |
|---|---|---|:---:|
| EC | trapézio acima $P_{max}$ sob procura | $\frac{(1000-400)+(800-400)}{2}\times 100$ | 50 000 |
| EP | triângulo acima oferta sob $P_{max}$ | $\frac{(400-200)}{2}\times 100$ | 10 000 |
| DWL | triângulo entre curvas de $Q_S$ a $Q^*$ | $\frac{(800-400)}{2}\times(200-100)$ | 20 000 |
| **Total** | | $50\,000+10\,000+20\,000$ | **80 000** ✓ |

. . .

::: {.callout-warning}
EC = 50 000 é o **máximo**: assume que os $Q_S = 100$ fogos vão para os 100 arrendatários de maior valorização. Com racionamento não-preço, o EC real pode ser inferior — a DWL efectiva superior a 20 000.
:::

## Solução — desenvolvimento (d) {.smaller visibility="uncounted"}

**d)** Duas consequências dinâmicas não capturadas pelo modelo estático:

**(1) Contracção da oferta a médio prazo**

Os senhorios convertem habitação em outros usos com maior rendibilidade — alojamento local (Airbnb), escritórios, venda. A oferta de arrendamento regulado encolhe. Diamond et al. (2019) estimam uma redução de 15% no parque de arrendamento em São Francisco após a extensão do controlo de rendas.

**(2) Degradação da qualidade**

Sem possibilidade de aumentar o preço, os senhorios têm menos incentivo a investir em manutenção e renovação. A qualidade do parque habitacional regulado deteriora-se progressivamente.

::: {.callout-tip}
Em ambos os casos, o efeito final é o oposto do pretendido: a médio prazo, quem procura habitação a preço acessível encontra **menos** oferta e **pior** qualidade.
:::
