---
title: "Microeconomia"
subtitle: "Aula 20 — O Problema do Monopolista"
author: "ISCAL - IPL"
date: ""
format:
  revealjs:
    theme:
      - default
      - ../font_adjust.scss
      - ../iscal_theme.scss
    self-contained: false
    logo: ../images/iscal_logo.svg
    slide-number: true
    cross-ref: true
    keep-tex: false
    incremental: true
    math:
      method: mathjax
    transition: slide
    footer: "Microeconomia (Plano de Transição)"
    from: markdown+emoji
    code-overflow: wrap
    code-block-font-size: 0.75em
    progress: true
  html:
    output-file: 20_problema_monopolista-document.html
    toc: true
    math:
      method: mathjax
    keep-tex: false
    number-sections: true
    embed-resources: false
  beamer:
    theme: default
    classoption: handout
echo: false
code-tools: false
editor: source
execute:
  enabled: true
  engine: knitr
  echo: false
---

# Estruturas de Mercado {background-color="#2C3E7A"}

## Estruturas de Mercado: Um Espectro

:::{.nonincremental}
| Característica | Conc. Perfeita | Oligopólio | Conc. Monopolística | **Monopólio** |
|---|---|---|---|---|
| N.º de empresas | Muitas | Poucas | Muitas | **Uma** |
| Produto | Homogéneo | Homo/Difer. | Diferenciado | **Único** |
| Poder de mercado | Nenhum | Elevado | Algum | **Máximo** |
| Barreiras entrada | Nenhuma | Elevadas | Baixas | **Intransponíveis** |
| P vs. Cmg | $P = Cmg$ | $P > Cmg$ | $P > Cmg$ | **$P > Cmg$** |
:::

::: {.callout-note}
O monopólio é o caso polar oposto à concorrência perfeita. Analisamos os dois extremos para depois entender os casos intermédios.
:::

## Barreiras à Entrada

Para existir monopólio, a entrada de rivais tem de ser impedida:

:::{.incremental}
- **Legais:** licenças exclusivas, concessões do Estado, patentes
- **Estruturais:** custos de entrada muito elevados
- **Economias de escala:** tecnologia que favorece uma única empresa grande (menção apenas, não é o foco desta aula)
:::

::: {.callout-important}
Sem barreiras à entrada, lucros positivos atrairiam concorrentes e o monopólio desapareceria. As barreiras são a condição necessária.
:::

# Receita no Monopólio {background-color="#2C3E7A"}

## Concorrência Perfeita vs. Monopólio

Em concorrência perfeita, a empresa é *price-taker*:

$$P = \bar{P} \quad \Rightarrow \quad RT = \bar{P} \cdot Q$$

. . .

O monopolista enfrenta **a curva de procura do mercado** $\rightarrow$ é *price-maker*:

$$P = P(Q) \quad \text{(função decrescente)} \quad \Rightarrow \quad RT = P(Q) \cdot Q$$

. . .

Para vender mais, o monopolista tem de **baixar o preço**, e essa descida aplica-se a **todas** as unidades vendidas.

## Receita Total e Receita Marginal

Com procura inversa linear $P = a - bQ$:

$$RT = (a - bQ) \cdot Q = aQ - bQ^2$$

. . .

A receita marginal é:

$$Rmg = \frac{dRT}{dQ} = a - 2bQ$$

. . .

::: {.callout-important}
**Rmg tem o dobro do declive (em módulo) da curva de procura inversa.**

Se $P = a - bQ$, então $Rmg = a - 2bQ$.
:::

## Rmg < P sempre que a procura tem inclinação negativa

$$Rmg = P + Q \frac{dP}{dQ}$$

. . .

Como $\dfrac{dP}{dQ} < 0$ e $Q > 0$, temos $Q \dfrac{dP}{dQ} < 0$, portanto:

$$\boxed{Rmg < P}$$

. . .

Intuição: para vender uma unidade adicional, o monopolista baixa o preço. O ganho dessa unidade é $P$, mas perde $Q \cdot |dP/dQ|$ nas unidades anteriores.

## RT e Rmg — Gráfico

```{r, engine='tikz', fig.width=10, fig.height=6, fig.align='center'}
\begin{tikzpicture}[
  scale=1.1,                           % slightly larger overall scale
  transform shape,
  declare function={
    d(\x)  = 12 - 0.8*\x;              % flatter, more extended demand
    rt(\x) = \x*(12 - 0.8*\x);         % corresponding RT
    rmg(\x)= 12 - 1.6*\x;              % 2 time the slope
  }
]
  % --- eixo e labels
  \draw[->,thick] (-0.5,0) -- (18,0) node[below]{$Q$};
  \draw[->,thick] (0,-3) -- (0,12) node[left]{$P,\ Rmg$};

  % --- curvas
  \draw[blue,thick,domain=0:15,variable=\x,samples=100] plot (\x,{rt(\x)/4})
    node[below right]{$RT$};
  \draw[blue,thick,domain=0:15,variable=\x,samples=100] plot (\x,{d(\x)})
    node[above left]{$D$};
  \draw[green!60!black,thick,domain=0:9,variable=\x,samples=100] plot (\x,{rmg(\x)})
    node[above right]{$Rmg$};

  % --- ponto de máximo RT
  \draw[dashed] (7.5,0) node[below]{$\frac{a}{2b}$} -- (7.5,{rt(7.5)/4});

  % --- anotações sinal Rmg
  \node at (5,11) {\small $Rmg>0$};
  \node at (13,9) {\small $Rmg<0$};

  % --- anotação de a
  \node at (0,12) [left]{$a$};
\end{tikzpicture}
```  

## Rmg, Zona Elástica e Zona Rígida

$$Rmg = P\!\left(1 + \frac{1}{\varepsilon_D}\right) = P\!\left(1 - \frac{1}{|\varepsilon_D|}\right)$$

. . .

:::{.nonincremental}
| Zona da procura | $|\varepsilon_D|$ | $Rmg$ | $RT$ ao aumentar $Q$ |
|---|---|---|---|
| Elástica | $> 1$ | $> 0$ | Aumenta |
| Unitária | $= 1$ | $= 0$ | Máxima |
| Rígida | $< 1$ | $< 0$ | Diminui |
:::

. . .

::: {.callout-note}
O monopolista **nunca opera na zona rígida**: baixar o preço aumentaria $Q$ mas reduziria $RT$ — e os custos também aumentariam. Logo, $\Pi$ diminuiria de forma garantida.
:::

# Optimização do Monopolista {background-color="#2C3E7A"}

## Condição de Optimização {.smaller}

O monopolista maximiza o lucro:

$$\max_Q \ \Pi = RT(Q) - CT(Q)$$

. . .

Condição de primeira ordem:

$$\frac{d\Pi}{dQ} = 0 \iff \underbrace{\frac{dRT}{dQ}}_{Rmg} - \underbrace{\frac{dCT}{dQ}}_{Cmg} = 0$$

$$\boxed{Rmg = Cmg}$$

. . .

::: {.callout-important}
A regra $Rmg = Cmg$ é **a mesma** que em concorrência perfeita.

A diferença: em CP, $Rmg = P$; em monopólio, $Rmg < P$.

Logo, o preço de monopólio está **acima** do custo marginal.
:::

## Porque não existe Curva de Oferta no Monopólio?

Em CP, a curva de oferta é $P = Cmg(Q)$: para cada preço, a empresa escolhe $Q$.

. . .

No monopólio, o preço **não é dado** $\rightarrow$ é determinado pela procura:

$$Q^* \leftarrow Rmg = Cmg \quad \Rightarrow \quad P^* = D(Q^*)$$

. . .

O mesmo $Q^*$ pode corresponder a preços **diferentes** conforme a procura mude: não há uma relação unívoca preço-quantidade.

::: {.callout-note}
**Não existe curva de oferta do monopolista.** A decisão de produção depende sempre da curva de procura enfrentada.
:::

## Determinação de Q\*, P\* e Lucro — Gráfico

```{r, engine='tikz'}
\begin{tikzpicture}[
  scale=1.0,
  every node/.style={scale=0.75},
  declare function={
    d(\x)   = 10 - \x;
    rmg(\x) = 10 - 2*\x;
    cmg(\x) = 2;
    ctm(\x) = 2 + 4/\x;
  }
]
\draw[->,thick] (-0.2,0) -- (10.5,0) node[below]{$Q$};
\draw[->,thick] (0,-0.2) -- (0,11)   node[left]{$P$};

% D e Rmg
\draw[blue,thick,domain=0:10,variable=\x] plot (\x,{d(\x)}) node[above right]{$D$};
\draw[thick,domain=0:5,variable=\x]       plot (\x,{rmg(\x)}) node[above right]{$Rmg$};

% Cmg (constante)
\draw[red,thick,domain=0.5:9,variable=\x] plot (\x,{cmg(\x)}) node[right]{$Cmg = 2$};

% CTM
\draw[green!60!black,thick,domain=0.5:9,variable=\x] plot (\x,{ctm(\x)}) node[right]{$CTM$};

% Optimum: Q*=4, P*=6, CTM(4)=3
\draw[dashed] (4,0) node[below]{$Q^*=4$} -- (4,{d(4)});
\draw[dashed] (0,{d(4)}) node[left]{$P^*=6$} -- (4,{d(4)}) node[circle,fill,inner sep=1.5pt]{};
\draw[dashed] (0,{ctm(4)}) node[left]{$CTM=3$} -- (4,{ctm(4)}) node[circle,fill,inner sep=1.5pt]{};
\draw[dashed] (4,{rmg(4)}) node[circle,fill,inner sep=1.5pt]{};

% Lucro (shaded rectangle)
\fill[blue,opacity=0.25] (0,{ctm(4)}) rectangle (4,{d(4)});
\node at (2,{(ctm(4)+d(4))/2}) {$\Pi=12$};

\node at (6,6) {$P=10-Q_D$};

\end{tikzpicture}
```

## Leitura do Gráfico: Passo a Passo

:::{.nonincremental}
1. Encontrar $Q^*$: interseção de $Rmg$ e $Cmg$ $\rightarrow$ $Q^* = 4$
2. Subir até à curva de procura $D$ para obter $P^*$: $P^* = 6$
3. Ler $CTM(Q^*) = 3$ na curva de custo médio total
4. Lucro: $\Pi = (P^* - CTM) \times Q^* = (6-3) \times 4 = 12$
:::

. . .

::: {.callout-note}
Note que o ponto de optimização $Rmg = Cmg$ fica **abaixo** do preço. O preço lê-se sempre **na curva de procura** à quantidade óptima.
:::

# Monopólio vs. Concorrência Perfeita {background-color="#2C3E7A"}

## Comparação de Excedentes

```{r, engine='tikz'}
\begin{tikzpicture}[
  scale=1.0,
  every node/.style={scale=0.75},
  declare function={
    d(\x)   = 10 - \x;
    rmg(\x) = 10 - 2*\x;
    cmg(\x) = 2;
  }
]
\draw[->,thick] (-0.2,0) -- (10.5,0) node[below]{$Q$};
\draw[->,thick] (0,-0.2) -- (0,11)   node[left]{$P$};

\draw[blue,thick,domain=0:10,variable=\x] plot (\x,{d(\x)}) node[above right]{$D$};
\draw[thick,domain=0:5,variable=\x]       plot (\x,{rmg(\x)}) node[above right]{$Rmg$};
\draw[red,thick,domain=0:9,variable=\x]   plot (\x,{cmg(\x)}) node[right]{$Cmg=CM$};

% CP: Q=8, P=2
% Mono: Q=4, P=6

% Área A: XD monopólio (triângulo acima de P*=6)
\fill[blue!40,opacity=0.5]   (0,10) -- (4,6) -- (0,6) -- cycle;
\node[blue!70!black] at (1.2,7.5) {A};

% Área B: Excedente do Produtor (monopólio) — retângulo entre Cmg=2 e P*=6, 0 a 4
\fill[red!40,opacity=0.5]    (0,2) rectangle (4,6);
\node[red!70!black]  at (2,4) {B};

% Área C: DWL — triângulo
\fill[gray!60,opacity=0.6]   (4,6) -- (8,2) -- (4,2) -- cycle;
\node[gray!70!black] at (5.5,3.5) {C};

% Reference lines
\draw[dashed] (4,0) node[below]{$Q_m=4$}  -- (4,{d(4)});
\draw[dashed] (8,0) node[below]{$Q_{cp}=8$} -- (8,{d(8)});
\draw[dashed] (0,6) node[left]{$P_m=6$}    -- (4,{d(4)});
\draw[dashed] (0,2) node[left]{$P_{cp}=2$} -- (8,{d(8)});

\node at (6,6) {$P=10-Q_D$};

\end{tikzpicture}
```

## Tabela Comparativa

:::{.nonincremental}
| | Concorrência Perfeita | Monopólio |
|---|---|---|
| Quantidade | $Q_{cp} = 8$ | $Q_m = 4$ |
| Preço | $P_{cp} = 2$ | $P_m = 6$ |
| Excedente do Consumidor | $32$ (A+B+C) | $8$ (A) |
| Excedente do Produtor | $0$ | $16$ (B) |
| Excedente Total | $32$ | $24$ |
| Perda de Excedente (DWL) | — | $8$ (C) |
:::

. . .

::: {.callout-important}
O monopólio é **ineficiente**: a área C representa valor destruído — nem consumidores nem produtor a obtêm. Há transacções mutuamente vantajosas que não se realizam porque $P_m > Cmg$.
:::

## Por que o Monopólio é Ineficiente?

Em concorrência perfeita: $P = Cmg$: todas as unidades para as quais a disposição a pagar supera o custo são produzidas.

. . .

Em monopólio: $P > Cmg$, entre $Q_m = 4$ e $Q_{cp} = 8$, há unidades cujo valor para o consumidor ($< P_m$ mas $> Cmg$) nunca são produzidas.

. . .

::: {.callout-note}
O produtor não produz essas unidades porque baixar o preço implicaria também baixá-lo nas unidades anteriores: o mecanismo de *price-making* gera a ineficiência.
:::

---

# Exercícios {background-color="#1a5276"}

## Exercício 1 — Escolha Múltipla

Uma empresa monopolista enfrenta a procura $P = 12 - 2Q$ e tem custo marginal constante $Cmg = 4$. A quantidade óptima de produção é:

:::{.nonincremental}
a) $Q^* = 2$
b) $Q^* = 3$  
c) $Q^* = 4$
d) $Q^* = 6$
:::

## Solução — Exercício 1 {visibility="uncounted"}

$Rmg = 12 - 4Q$ (declive duplo da procura inversa).

Condição: $Rmg = Cmg \Rightarrow 12 - 4Q = 4 \Rightarrow Q^* = 2$.

**Resposta: (a)**

Preço: $P^* = 12 - 2(2) = 8$.

## Exercício 2 — Escolha Múltipla

Comparando monopólio com concorrência perfeita (mesmos custos e procura), é **sempre** verdade que:

:::{.nonincremental}
a) O monopolista tem custos marginais mais elevados
b) O preço de monopólio é superior ao preço de concorrência perfeita
c) O excedente do produtor é nulo em monopólio
d) O excedente total é igual nos dois casos
:::

## Solução — Exercício 2 {visibility="uncounted"}

- (a) Falso — os custos são iguais por hipótese
- **(b) Verdadeiro** — $P_m > P_{cp}$, uma vez que $Rmg < P$ leva o monopolista a produzir menos e cobrar mais
- (c) Falso — o excedente do produtor em monopólio é positivo (é precisamente a razão pela qual o monopólio é preferível para o produtor)
- (d) Falso — o excedente total é menor em monopólio (existe DWL)

**Resposta: (b)**

## Exercício de Desenvolvimento {.smaller}

Uma empresa monopolista opera num mercado com procura inversa $P = 10 - Q$.

Os seus custos são: $CT = 2Q + 4$ (custo fixo $CF = 4$, custo marginal $Cmg = 2$).

**Alíneas:**

:::{.nonincremental}
a) Derive a expressão da receita marginal ($Rmg$).
b) Determine a quantidade óptima $Q^*$ e o preço $P^*$.
c) Calcule o lucro económico $\Pi^*$.
d) Calcule o excedente do consumidor e o excedente do produtor em monopólio.
e) Determine o equilíbrio de concorrência perfeita ($Q_{cp}$, $P_{cp}$).
f) Calcule a perda de excedente (DWL) gerada pelo monopólio. Interprete.
:::

## Solução — Exercício de Desenvolvimento {visibility="uncounted" .smaller}

**a)** $RT = (10-Q)Q = 10Q - Q^2 \Rightarrow Rmg = 10 - 2Q$

. . .

**b)** $Rmg = Cmg \Rightarrow 10 - 2Q = 2 \Rightarrow Q^* = 4$

$P^* = 10 - 4 = 6$

. . .

**c)** $CTM(4) = 2 + 4/4 = 3 \Rightarrow \Pi^* = (P^* - CTM) \cdot Q^* = (6-3)\cdot 4 = 12$

Ou directamente: $\Pi = RT - CT = 6 \cdot 4 - (2 \cdot 4 + 4) = 24 - 12 = 12$ ✓

. . .

**d)** $XD_m = \frac{1}{2}(10-6)\cdot 4 = 8$ (triângulo acima de $P^*$)

$XS_m = (P^* - Cmg)\cdot Q^* = (6-2)\cdot 4 = 16$ (rectângulo, $Cmg$ constante)

. . .

**e)** $P = Cmg \Rightarrow 10 - Q = 2 \Rightarrow Q_{cp} = 8,\ P_{cp} = 2$

. . .

**f)** $DWL = \frac{1}{2}(P_m - P_{cp})(Q_{cp} - Q_m) = \frac{1}{2}(6-2)(8-4) = 8$

O monopólio impede a realização de transacções entre $Q=4$ e $Q=8$ que seriam mutuamente vantajosas (disposição a pagar $> Cmg = 2$), destruindo $8$ unidades de excedente total.
