---
title: "Microeconomia"
subtitle: "Aula 21 — Concorrência Monopolística"
author: "ISCAL - IPL"
date: ""
format:
  revealjs:
    theme:
      - default
      - ../font_adjust.scss
      - ../iscal_theme.scss
    self-contained: false
    logo: ../images/iscal_logo.svg
    slide-number: true
    cross-ref: true
    keep-tex: false
    incremental: true
    math:
      method: mathjax
    transition: slide
    footer: "Microeconomia (Plano de Transição)"
    from: markdown+emoji
    code-overflow: wrap
    code-block-font-size: 0.75em
    progress: true
  html:
    output-file: 21_conc_monopolistica-document.html
    toc: true
    math:
      method: mathjax
    keep-tex: false
    number-sections: true
    embed-resources: false
  beamer:
    theme: default
    classoption: handout
echo: false
code-tools: false
editor: source
execute:
  enabled: true
  engine: knitr
  echo: false
---

# O que é a Concorrência Monopolística? {background-color="#2C3E7A"}

## Características Definidoras {.smaller}

A concorrência monopolística combina elementos dos dois modelos extremos:

:::{.incremental}
- **Muitas empresas** — como em concorrência perfeita; nenhuma domina o mercado
- **Diferenciação de produto** — cada empresa oferece uma variante distinta; os produtos são substitutos próximos mas não perfeitos
- **Entrada e saída livres** — sem barreiras estruturais à entrada
- **Poder de mercado limitado** — a diferenciação confere algum poder, mas a concorrência de substitutos limita-o
:::

. . .

::: {.callout-note}
A diferenciação significa que cada empresa enfrenta uma curva de procura com inclinação negativa — ao contrário da empresa em CP que enfrenta procura horizontal.
:::

## Exemplos Reais

:::{.incremental}
- **Restaurantes** — servem refeições (substitutos próximos), mas cada um tem cozinha, ambiente e localização distintos
- **Marcas de roupa** — t-shirts de diferentes marcas satisfazem a mesma necessidade, mas diferem em estilo e imagem
- **Aplicações móveis** — editores de texto, apps de fitness, jogos casuais: muitas opções, cada uma ligeiramente diferente
- **Cabeleireiros, ginásios, cafés** — serviços standardizáveis mas com forte componente local e identitária
:::

. . .

::: {.callout-tip}
O ponto-chave: **os consumidores valorizam a variedade**. A diferenciação não é artificial $\rightarrow$ responde a preferências heterogéneas.
:::

## Posição no Espectro de Mercados

:::{.nonincremental}
| | Conc. Perfeita | **Conc. Monop.** | Oligopólio | Monopólio |
|---|---|---|---|---|
| N.º empresas | Muitas | **Muitas** | Poucas | Uma |
| Produto | Homogéneo | **Diferenciado** | Homo/Difer. | Único |
| Entrada | Livre | **Livre** | Barreiras | Bloqueada |
| Curva D | Horizontal | **Decrescente** | Decrescente | Decrescente |
| $P$ vs $Cmg$ | $P=Cmg$ | **$P>Cmg$** | $P>Cmg$ | $P>Cmg$ |
| Lucro LP | Zero | **Zero** | Positivo | Positivo |
:::

# Curto Prazo {background-color="#2C3E7A"}

## Comportamento no Curto Prazo

No curto prazo, o número de empresas está fixo. A empresa comporta-se **como um monopolista** sobre a sua variante:

:::{.incremental}
- Enfrenta uma curva de procura com inclinação negativa
- Calcula $Rmg$ e iguala a $Cmg$
- Pode obter **lucro económico positivo**
:::

. . .

A condição de optimização é exactamente a mesma que no monopólio:

$$Rmg = Cmg \quad \Rightarrow \quad Q^*_{cp},\ P^*_{cp}$$

. . .

Com $P^*_{cp} > CTM(Q^*_{cp})$, o lucro é positivo: $\Pi_{cp} > 0$.

## Equilíbrio de Curto Prazo: Gráfico

```{r, engine='tikz', fig.width=10, fig.height=5, fig.align='center'}
\begin{tikzpicture}[
  x=1.2cm, y=0.45cm,
  every node/.style={scale=0.9},
  declare function={
    d(\x)   = 18 - 2*\x;
    rmg(\x) = 18 - 4*\x;
    cmg(\x) = 2*\x;
    ctm(\x) = \x + 12/\x;
  }
]
\draw[->,thick] (-0.3,0) -- (12,0) node[below]{$Q$};
\draw[->,thick] (0,-0.3) -- (0,19) node[left]{$P$};

\draw[blue,thick,domain=0:9,variable=\x] plot (\x,{d(\x)}) node[above right]{$D_{cp}$};
\draw[thick,domain=0:4.5,variable=\x] plot (\x,{rmg(\x)}) node[above right]{$Rmg_{cp}$};
\draw[red,thick,domain=0.5:7,variable=\x] plot (\x,{cmg(\x)}) node[right]{$Cmg$};
\draw[green!60!black,thick,domain=0.8:8,variable=\x,samples=80] plot (\x,{ctm(\x)}) node[right]{$CTM$};

\draw[dashed] (3,0) node[below]{$Q^*_{cp}=3$} -- (3,{d(3)});
\draw[dashed] (0,{d(3)}) node[left]{$P^*_{cp}=12$} -- (3,{d(3)}) node[circle,fill,inner sep=1.5pt]{};
\draw[dashed] (0,{ctm(3)}) node[left]{$CTM=7$} -- (3,{ctm(3)}) node[circle,fill,inner sep=1.5pt]{};
\draw[dashed] (3,{rmg(3)}) node[circle,fill,inner sep=1.5pt]{};


\fill[blue,opacity=0.25] (0,{ctm(3)}) rectangle (3,{d(3)});

\node at (5,15) {$P=18-2Q,\ Cmg=2Q,\ CF=12$};
\node at (1.5,{(ctm(3)+d(3))/2}) {$\Pi=15$};
\end{tikzpicture}
```

## Leitura do Gráfico de Curto Prazo

:::{.nonincremental}
1. $Rmg = Cmg$: $18 - 4Q = 2Q \Rightarrow Q^*_{cp} = 3$
2. Preço na curva de procura: $P^*_{cp} = 18 - 2(3) = 12$
3. Custo médio: $CTM(3) = 3 + 12/3 = 7$
4. Lucro: $\Pi = (12 - 7) \times 3 = 15 > 0$
:::

. . .

::: {.callout-important}
O lucro positivo ($\Pi = 15$) é um **sinal de mercado**: novas empresas têm incentivo a entrar com produtos diferenciados. Este processo leva ao equilíbrio de longo prazo.
:::

# Longo Prazo {background-color="#2C3E7A"}

## O Mecanismo de Entrada {.smaller}

Com lucros positivos no curto prazo, novas empresas entram no mercado com produtos diferenciados. O que acontece?

:::{.incremental}
- Os consumidores distribuem-se por mais variantes
- A procura que cada empresa enfrenta **desloca-se para a esquerda** (menor quantidade para cada preço)
- Também se torna **mais elástica** (mais substitutos disponíveis)
- Os lucros de cada empresa diminuem
:::

. . .

O processo continua **até que o lucro económico seja nulo**: $\Pi = 0$.

. . .

::: {.callout-note}
Tal como em concorrência perfeita, a entrada livre elimina os lucros no longo prazo. A diferença está na forma como esse equilíbrio é atingido.
:::

## Condição de Equilíbrio de Longo Prazo

Em LP, duas condições são satisfeitas simultaneamente:

. . .

**1. Optimização:** a empresa maximiza o lucro dado que enfrenta curva D com inclinação negativa:
$$Rmg = Cmg$$

. . .

**2. Lucro nulo:** a entrada eliminou todos os lucros extraordinários:
$$P = CTM$$

. . .

Estas duas condições implicam que a curva de procura é **tangente** à curva CTM no ponto de equilíbrio.

## Equilíbrio de Longo Prazo — Gráfico

```{r, engine='tikz', fig.width=11, fig.height=5.5, fig.align='center'}
\begin{tikzpicture}[
  x=1.25cm,
  y=0.75cm,
  every node/.style={scale=0.85},
  declare function={
    d(\x)   = 12 - 2*\x;
    rmg(\x) = 12 - 4*\x;
    cmg(\x) = 2*\x;
    ctm(\x) = \x + 12/\x;
  }
]
\draw[->,thick] (-0.2,0) -- (10.5,0) node[below]{$Q$};
\draw[->,thick] (0,-0.2) -- (0,13) node[left]{$P$};

\draw[blue,thick,domain=0:6,variable=\x,samples=80]
  plot (\x,{d(\x)}) node[above right]{$D_{lp}$};

\draw[black,thick,domain=0:3,variable=\x,samples=80]
  plot (\x,{rmg(\x)}) node[above right]{$Rmg_{lp}$};

\draw[red,thick,domain=0.5:5,variable=\x,samples=80]
  plot (\x,{cmg(\x)}) node[right]{$Cmg$};

\draw[green!60!black,thick,domain=1.5:7,variable=\x,samples=80]
  plot (\x,{ctm(\x)}) node[right]{$CTM$};

\draw[dashed] (2,0) node[below]{$Q^*_{lp}=2$} -- (2,{d(2)});
\draw[dashed] (0,{d(2)}) node[left]{$P^*_{lp}=8$} -- (2,{d(2)}) node[circle,fill,inner sep=2pt]{};
\draw[dashed] (2,{rmg(2)}) node[circle,fill,inner sep=1.5pt]{};
\draw[dashed] (0,{cmg(2)}) node[left]{$Cmg=4$} -- (2,{cmg(2)});

\node at (2,{d(2)}) [above right] {\small tangência: $P=CTM$};

\draw[dotted] ({2*sqrt(3)},0) node[below]{\small $Q_{min\ CTM}$} -- ({2*sqrt(3)},{ctm(2*sqrt(3))});

\end{tikzpicture}
```

## Leitura do Gráfico de Longo Prazo

:::{.nonincremental}
1. $Rmg = Cmg$: $12 - 4Q = 2Q \Rightarrow Q^*_{lp} = 2$
2. Preço: $P^*_{lp} = 12 - 2(2) = 8$
3. $CTM(2) = 2 + 12/2 = 8$ — tangência confirmada: $P = CTM$ ✓
4. Lucro: $\Pi = (8-8) \times 2 = 0$ ✓
5. $Cmg(2) = 4 < P = 8$ — ineficiência persiste ✓
:::

. . .

::: {.callout-important}
Mesmo com lucro zero, $P > Cmg$: o equilíbrio de longo prazo **não é eficiente**. Esta é a ineficiência residual da concorrência monopolística.
:::

# Ineficiências Residuais {background-color="#2C3E7A"}

## Duas Ineficiências no Equilíbrio de LP {.smaller}

**1. $P > Cmg$ — Ineficiência alocativa**

:::{.nonincremental}
- Em CP: $P = Cmg$ — todas as unidades mutuamente vantajosas são produzidas
- Em conc. monop. LP: $P = 8 > Cmg = 4$ — há unidades que não se produzem, apesar de a disposição a pagar superar o custo
:::

. . .

**2. Excesso de capacidade — Ineficiência produtiva**

:::{.nonincremental}
- A empresa produz $Q^*_{lp} = 2$
- O mínimo de $CTM$ ocorre em $Q \approx 3.46$
- Cada empresa opera **abaixo da escala mínima eficiente**
:::

. . .

::: {.callout-note}
Em CP perfeita, no LP cada empresa produz no mínimo de $CTM$. Em conc. monopolística, a tangência ocorre na parte **decrescente** do CTM — sempre à esquerda do mínimo.
:::

## O Trade-off: Variedade vs. Ineficiência {.smaller}

A concorrência monopolística é ineficiente — mas isso é necessariamente mau?

. . .

**Argumentos contra (custo da diferenciação):**

:::{.nonincremental}
- Excesso de capacidade: recursos não usados na escala eficiente
- $P > Cmg$: transacções mutuamente vantajosas não realizadas
- "Demasiados" produtos semelhantes no mercado
:::

. . .

**Argumentos a favor (benefício da variedade):**

:::{.nonincremental}
- Os consumidores valorizam a **variedade** — não é indiferente ter só um produto homogéneo
- A diferenciação pode reflectir inovação e qualidade
- O excedente do consumidor derivado da variedade pode compensar a ineficiência
:::

. . .

::: {.callout-tip}
Não há uma resposta única. O juízo depende do quanto os consumidores valorizam a diversidade face ao ganho de eficiência de ter menos variantes a menor custo.
:::

---

# Exercícios {background-color="#1a5276"}

## Exercício 1 — Escolha Múltipla

No equilíbrio de longo prazo de uma empresa em concorrência monopolística, é verdade que:

:::{.nonincremental}
a) $P = Cmg$ e $\Pi = 0$
b) $P = CTM$ e $P = Cmg$
c) $P = CTM$ e $P > Cmg$
d) $P > CTM$ e $\Pi > 0$
:::

## Solução — Exercício 1 {visibility="uncounted"}

No LP da conc. monopolística:

- A entrada livre elimina lucros: $P = CTM$ ✓
- A empresa tem poder de mercado ($D$ com inclinação negativa): $Rmg < P$, logo $Rmg = Cmg$ implica $P > Cmg$ ✓

A combinação $P = CTM$ com $P > Cmg$ é o que define o equilíbrio de tangência.

**Resposta: (c)**

## Exercício 2 — Escolha Múltipla

Uma empresa em concorrência monopolística tem lucros positivos no curto prazo. No longo prazo, esperamos que:

:::{.nonincremental}
a) O preço desça, a quantidade suba, e o lucro fique positivo
b) Novas empresas entrem, a procura de cada empresa se desloque para a esquerda, e o lucro tenda para zero
c) A empresa aumente a produção até ao mínimo de CTM, eliminando o excesso de capacidade
d) O mercado converja para concorrência perfeita, com $P = Cmg$
:::

## Solução — Exercício 2 {visibility="uncounted"}

- (a) Incorrecto — o preço desce mas o lucro converge para zero, não permanece positivo
- **(b) Correcto** — a entrada de rivais com produtos diferenciados desloca a procura de cada empresa para a esquerda até $\Pi = 0$
- (c) Incorrecto — a tangência ocorre à esquerda do mínimo de CTM; o excesso de capacidade persiste no LP
- (d) Incorrecto — $P > Cmg$ mantém-se no LP porque a procura continua a ter inclinação negativa

**Resposta: (b)**

## Exercício de Desenvolvimento {.smaller}

Uma empresa em concorrência monopolística tem estrutura de custos $CT = Q^2 + 12$ e enfrenta, no curto prazo, a procura inversa $P = 18 - 2Q$.

**Alíneas:**

:::{.nonincremental}
a) Determine o custo marginal ($Cmg$) e o custo total médio ($CTM$).
b) Calcule a quantidade óptima $Q^*_{cp}$, o preço $P^*_{cp}$ e o lucro de curto prazo $\Pi_{cp}$.
c) Explique o mecanismo pelo qual o mercado converge para o equilíbrio de longo prazo.
d) No longo prazo, a procura que a empresa enfrenta é $P = 12 - 2Q$. Verifique que esta curva é tangente ao $CTM$ e calcule $Q^*_{lp}$, $P^*_{lp}$ e $\Pi_{lp}$.
e) Compare $P^*_{lp}$ com $Cmg(Q^*_{lp})$. O equilíbrio de LP é eficiente? Justifique.
:::

## Solução — Exercício de Desenvolvimento {visibility="uncounted" .smaller}

**a)** $Cmg = \dfrac{dCT}{dQ} = 2Q$ $\quad;\quad$ $CTM = \dfrac{Q^2+12}{Q} = Q + \dfrac{12}{Q}$

. . .

**b)** $Rmg = 18-4Q$. $\quad Rmg=Cmg \Rightarrow 18-4Q=2Q \Rightarrow Q^*_{cp}=3$

$P^*_{cp} = 18-6 = 12$ $\quad;\quad$ $CTM(3)=3+4=7$ $\quad;\quad$ $\Pi = (12-7)\times 3 = 15$

. . .

**c)** O lucro positivo ($\Pi=15$) atrai novas empresas com produtos diferenciados. A entrada divide a procura por mais variantes, deslocando a curva $D$ de cada empresa para a esquerda. O processo continua até $\Pi=0$.

. . .

**d)** $Rmg_{lp}=12-4Q$. $\quad Rmg=Cmg \Rightarrow 12-4Q=2Q \Rightarrow Q^*_{lp}=2$

$P^*_{lp}=12-4=8$ $\quad;\quad$ $CTM(2)=2+6=8$ $\quad\Rightarrow\quad P=CTM$ ✓ (tangência)

$\Pi_{lp}=(8-8)\times 2=0$ ✓

Verificação da tangência: $\dfrac{dD}{dQ}\big|_{Q=2}=-2$ $\quad;\quad$ $\dfrac{dCTM}{dQ}\big|_{Q=2}=1-\dfrac{12}{4}=-2$ ✓

. . .

**e)** $Cmg(2)=4 < P^*_{lp}=8$. O equilíbrio **não é eficiente**: $P>Cmg$ significa que há unidades não produzidas para as quais a disposição a pagar supera o custo. A empresa produz $Q=2$, abaixo da escala eficiente ($Q_{minCTM}\approx 3.46$) — há excesso de capacidade.
