---
title: "Aula Prática 2"
subtitle: "Fronteira de Possibilidades de Produção e Comércio"
author: "Microeconomia — ISCAL"
date: "2026-02-18"
format:
  revealjs:
    theme: 
     - default
     - ../iscal_theme.scss
    slide-number: true
    chalkboard: true
    smaller: true
    scrollable: false
    transition: fade
    from: markdown+emoji
    css: styles.css
    header-includes: |
      <style>
        .reveal .slide-number { font-size: 0.6em; }
        .reveal table { font-size: 0.75em; }
        .reveal .small-text { font-size: 0.7em; }
        .reveal blockquote { font-size: 0.85em; border-left: 4px solid #c0392b; padding-left: 1em; }
        .solution-box { background-color: #eaf7ea; border: 2px solid #27ae60; border-radius: 8px; padding: 15px; margin: 10px 0; }
        .question-box { background-color: #fdf2e9; border: 2px solid #e67e22; border-radius: 8px; padding: 15px; margin: 10px 0; }
      </style>
---

## Estrutura da Aula

1. Questões de conceitos sobre FPP (escolha múltipla)
2. Exercício de FPP linear — Winterfell
3. Exercício de FPP e Comércio — Brunch

# Parte I — Questões de Conceitos {background-color="#c0392b"}

## Questão 1 — Pontos na FPP

::: {.question-box}
Num diagrama com a Fronteira de Possibilidades de Produção, um ponto situado **abaixo** (interior) da FPP representa:

a) Uma combinação eficiente de produção.
b) Uma combinação inatingível dados os recursos disponíveis.
c) Uma combinação ineficiente, com desperdício de recursos.
d) O ponto de produção ótima da economia.
:::

. . .

::: {.solution-box}
**Resposta: c)** Pontos abaixo da FPP são **ineficientes** — a economia poderia produzir mais de pelo menos um dos bens sem reduzir a produção do outro. Pontos sobre a FPP são eficientes (Pareto). Pontos acima são inatingíveis.
:::

## Questão 2 — Custo de Oportunidade na FPP

::: {.question-box}
Numa FPP linear entre o bem $X$ (eixo horizontal) e o bem $Y$ (eixo vertical), o custo de oportunidade de produzir uma unidade adicional de $X$ é dado por:

a) O declive da FPP (com sinal positivo).
b) O valor absoluto do declive da FPP: $\left|\frac{\Delta Y}{\Delta X}\right|$.
c) A razão entre os preços dos dois bens.
d) O inverso do declive da FPP.
:::

. . .

::: {.solution-box}
**Resposta: b)** O custo de oportunidade de $X$ é a Taxa Marginal de Transformação: $TMT_{Y,X} = \left|\frac{\Delta Y}{\Delta X}\right|$, ou seja, quantas unidades de $Y$ se sacrificam por cada unidade adicional de $X$. Corresponde ao valor absoluto do declive da FPP.
:::

## Questão 3 — Custo Relativo Crescente

::: {.question-box}
Se a FPP é côncava (como um :umbrella:), isso significa que:

a) O custo de oportunidade de $X$ é constante.
b) O custo de oportunidade de $X$ é decrescente à medida que se produz mais $X$.
c) O custo de oportunidade de $X$ é crescente à medida que se produz mais $X$.
d) Ambos os bens podem ser produzidos sem qualquer *trade-off*.
:::

. . .

::: {.solution-box}
**Resposta: c)** Uma FPP côncava reflete **custos de oportunidade crescentes**: à medida que se produz mais $X$, os recursos menos adequados à produção de $X$ vão sendo utilizados, tornando cada unidade adicional mais "cara" em termos de $Y$ sacrificado.
:::

## Questão 4 — Vantagem Comparativa

::: {.question-box}
A vantagem comparativa na produção do bem $X$ pertence ao agente que:

a) Produz mais unidades de $X$ em termos absolutos.
b) Tem o menor custo de oportunidade na produção de $X$.
c) Tem os menores custos de produção em euros.
d) Produz $X$ com maior qualidade.
:::

. . .

::: {.solution-box}
**Resposta: b)** A vantagem comparativa depende do **custo de oportunidade relativo**, não da quantidade absoluta produzida (isso seria vantagem absoluta). O agente que prescinde de menos do outro bem para produzir uma unidade de $X$ tem vantagem comparativa em $X$.
:::

## Questão 5 — Fronteira de Possibilidades de Consumo

::: {.question-box}
Com comércio internacional, a Fronteira de Possibilidades de Consumo (FPC):

a) Coincide sempre com a FPP.
b) Situa-se necessariamente abaixo da FPP.
c) Pode situar-se acima da FPP, permitindo consumir mais de ambos os bens.
d) Só existe se ambos os países tiverem vantagem absoluta num bem.
:::

. . .

::: {.solution-box}
**Resposta: c)** Com comércio, cada economia pode especializar-se segundo a sua vantagem comparativa e trocar, atingindo pontos de **consumo** que estariam acima da FPP em autarcia. A FPC tem declive igual à razão de preços internacionais ($p_x/p_y$) e passa pelo ponto de produção.
:::


# Parte II — Exercício FPP Linear {background-color="#c0392b"}

## Exercício 1 — Winterfell (adaptado de exame)

::: {.question-box}
O João das Neves tem um armazém de dimensão fixa em Winterfell para acumular mantimentos para o inverno: Cereais ($Y$, eixo das ordenadas) e Carne ($X$, eixo das abcissas).

- Máximo de Cereais (se não armazenar carne): 200 toneladas
- Máximo de Carne (se não armazenar cereais): 50 toneladas
- FPP linear.

**a)** Desenhe a FPP e apresente a sua equação.

**b)** Qual a TMT de carne em cereais?

**c)** Se armazenar 100 ton de cereais e 25 ton de carne, qual o custo de oportunidade de aumentar os cereais em 50%?
:::

## Exercício 1a — FPP de Winterfell

A FPP liga os pontos $(0, 200)$ e $(50, 0)$:

$$Y = 200 - 4X$$

```{r}
#| echo: false
#| fig-width: 6
#| fig-height: 4.5
#| fig-align: center

par(mar = c(4, 4, 2, 1), family = "serif")
plot(NULL, xlim = c(0, 60), ylim = c(0, 220),
     xlab = "Carne (ton)", ylab = "Cereais (ton)",
     main = "FPP de Winterfell")
segments(0, 200, 50, 0, lwd = 2, col = "darkblue")
points(c(0, 50), c(200, 0), pch = 19, col = "darkblue", cex = 1.2)
text(3, 208, "(0, 200)", cex = 0.8)
text(50, 10, "(50, 0)", cex = 0.8)
text(30, 130, expression(Y == 200 - 4*X), cex = 1, col = "darkblue")
```

Declive: $\frac{\Delta Y}{\Delta X} = \frac{0 - 200}{50 - 0} = -4$

## Exercício 1b — TMT

$$TMT_{\text{cereais, carne}} = \left|\frac{\Delta Y}{\Delta X}\right| = 4$$

Cada tonelada adicional de **carne** custa **4 toneladas de cereais**.

Inversamente, o custo relativo de cereais em termos de carne é:

$$CO_Y = \frac{1}{4} = 0{,}25 \text{ ton de carne por ton de cereais}$$

## Exercício 1c — Custo de Oportunidade de mais cereais

Situação atual: $X = 25$, $Y = 100$.

Verificação: $100 = 200 - 4 \times 25 = 100$ ✅ (ponto sobre a FPP)

Aumentar cereais em 50%: $Y' = 100 \times 1{,}5 = 150$

Nova carne: $150 = 200 - 4X' \Rightarrow X' = 12{,}5$

**Custo de oportunidade** = carne sacrificada = $25 - 12{,}5 = \mathbf{12{,}5}$ **toneladas de carne**

## Exercício 1c — Gráfico

```{r}
#| echo: false
#| fig-width: 6
#| fig-height: 4.5
#| fig-align: center

par(mar = c(4, 4, 2, 1), family = "serif")
plot(NULL, xlim = c(0, 60), ylim = c(0, 220),
     xlab = "Carne (ton)", ylab = "Cereais (ton)",
     main = "Custo de Oportunidade na FPP")
segments(0, 200, 50, 0, lwd = 2, col = "darkblue")
points(25, 100, pch = 19, col = "red", cex = 1.3)
text(27, 93, "A (25, 100)", col = "red", cex = 0.8)
points(12.5, 150, pch = 19, col = "darkgreen", cex = 1.3)
text(15, 157, "B (12.5, 150)", col = "darkgreen", cex = 0.8)
arrows(25, 100, 12.5, 150, col = "orange", lwd = 2, length = 0.1)
segments(25, 0, 25, 100, lty = 2, col = "grey60")
segments(0, 100, 25, 100, lty = 2, col = "grey60")
segments(12.5, 0, 12.5, 150, lty = 2, col = "grey60")
segments(0, 150, 12.5, 150, lty = 2, col = "grey60")
```


# Parte III — Exercício FPP e Comércio {background-color="#c0392b"}

## Exercício 2 — O Brunch da Amélia e do Nicolau

::: {.question-box}
A Amélia e o Nicolau preparam um brunch em 30 minutos. Fazem tostas ($X$) e ovos ($Y$). FPP lineares.

|  | Tostas (máx.) | Ovos (máx.) |
|--|:---:|:---:|
| Amélia | 3 | 6 |
| Nicolau | 2 | 8 |

**a)** Apresente as FPP e interprete os declives.

**b)** Quem tem vantagem comparativa em ovos? E em tostas?

**c)** Admitindo termos de troca no centro do intervalo e que ambos consomem 1,5 tostas, quantos ovos consome cada um?
:::

## Exercício 2a — FPP da Amélia e do Nicolau

| | Tostas máx. ($X_0$) | Ovos máx. ($Y_0$) | FPP | CO de 1 tosta |
|--|:---:|:---:|:---:|:---:|
| **Amélia** | 3 | 6 | $Y_A = 6 - 2X$ | 2 ovos |
| **Nicolau** | 2 | 8 | $Y_N = 8 - 4X$ | 4 ovos |

```{r}
#| echo: false
#| fig-width: 8
#| fig-height: 3.5
#| fig-align: center

par(mfrow = c(1, 2), mar = c(4, 4, 2, 1), family = "serif")

plot(NULL, xlim = c(0, 4), ylim = c(0, 9),
     xlab = "Tostas (X)", ylab = "Ovos (Y)", main = "Amélia")
segments(0, 6, 3, 0, lwd = 2, col = "purple")
points(c(0, 3), c(6, 0), pch = 19, col = "purple")
text(0.3, 6.4, "(0, 6)", cex = 0.8)
text(3, 0.5, "(3, 0)", cex = 0.8)

plot(NULL, xlim = c(0, 4), ylim = c(0, 9),
     xlab = "Tostas (X)", ylab = "Ovos (Y)", main = "Nicolau")
segments(0, 8, 2, 0, lwd = 2, col = "steelblue")
points(c(0, 2), c(8, 0), pch = 19, col = "steelblue")
text(0.3, 8.4, "(0, 8)", cex = 0.8)
text(2, 0.5, "(2, 0)", cex = 0.8)
```

## Exercício 2b — Vantagem Comparativa

| Custo de oportunidade | Amélia | | Nicolau |
|---|:---:|:---:|:---:|
| 1 tosta (em ovos) | 2 | **<** | 4 |
| 1 ovo (em tostas) | 1/2 | **>** | 1/4 |

- **Vantagem comparativa em tostas:** Amélia (custo = 2 ovos < 4 ovos)
- **Vantagem comparativa em ovos:** Nicolau (custo = 1/4 tosta < 1/2 tosta)

Devem especializar-se: **Amélia faz tostas**, **Nicolau faz ovos**.

## Exercício 2b — Termos de Troca

Para haver comércio mutuamente vantajoso, o preço de 1 tosta (em ovos) tem de estar entre os custos de oportunidade dos dois agentes:

$$2 < \frac{p_{\text{tosta}}}{p_{\text{ovo}}} < 4$$

Ou seja, 1 tosta deve trocar-se por entre 2 e 4 ovos.

**Centro do intervalo:** $\frac{2 + 4}{2} = 3$ ovos por tosta.

## Exercício 2c — Plano de Produção e Consumo

Com especialização total:

- Amélia produz: 3 tostas, 0 ovos
- Nicolau produz: 0 tostas, 8 ovos

Ambos querem consumir **1,5 tostas** cada. A Amélia vende 1,5 tostas ao Nicolau a 3 ovos/tosta:

| | Produção | Troca | Consumo |
|--|:---:|:---:|:---:|
| **Amélia** — tostas | 3 | −1,5 | **1,5** |
| **Amélia** — ovos | 0 | +4,5 | **4,5** |
| **Nicolau** — tostas | 0 | +1,5 | **1,5** |
| **Nicolau** — ovos | 8 | −4,5 | **3,5** |

## Exercício 2c — Ganhos do Comércio

Sem comércio (autarcia), se cada um consumisse 1,5 tostas:

- Amélia: $Y_A = 6 - 2(1{,}5) = 3$ ovos
- Nicolau: $Y_N = 8 - 4(1{,}5) = 2$ ovos

Com comércio e especialização:

| | Autarcia (ovos) | Com comércio (ovos) | Ganho |
|--|:---:|:---:|:---:|
| Amélia | 3 | **4,5** | **+1,5** |
| Nicolau | 2 | **3,5** | **+1,5** |

Ambos ganham **1,5 ovos** com o comércio! 🎉

## Exercício 2c — Gráfico com FPC

```{r}
#| echo: false
#| fig-width: 8
#| fig-height: 4
#| fig-align: center

par(mfrow = c(1, 2), mar = c(4, 4, 2, 1), family = "serif")

# Amélia
plot(NULL, xlim = c(0, 5), ylim = c(0, 10),
     xlab = "Tostas (X)", ylab = "Ovos (Y)", main = "Amélia")
segments(0, 6, 3, 0, lwd = 2, col = "purple")
segments(0, 9, 3, 0, lwd = 2, col = "red", lty = 2)
points(1.5, 4.5, pch = 19, col = "darkgreen", cex = 1.3)
text(1.8, 5, "Consumo\n(1.5, 4.5)", col = "darkgreen", cex = 0.7)
points(3, 0, pch = 17, col = "red", cex = 1.2)
text(3.2, 0.5, "Produção", col = "red", cex = 0.7)
points(1.5, 3, pch = 4, col = "grey40", cex = 1.2)
text(1.8, 2.5, "Autarcia\n(1.5, 3)", col = "grey40", cex = 0.7)
legend("topright", legend = c("FPP", "FPC (TT = 3)"),
       col = c("purple", "red"), lwd = 2, lty = c(1, 2), bty = "n", cex = 0.7)

# Nicolau
plot(NULL, xlim = c(0, 4), ylim = c(0, 10),
     xlab = "Tostas (X)", ylab = "Ovos (Y)", main = "Nicolau")
segments(0, 8, 2, 0, lwd = 2, col = "steelblue")
# FPC: starts at (0,8), slope = -3
segments(0, 8, 8/3, 0, lwd = 2, col = "red", lty = 2)
points(1.5, 3.5, pch = 19, col = "darkgreen", cex = 1.3)
text(1.8, 4, "Consumo\n(1.5, 3.5)", col = "darkgreen", cex = 0.7)
points(0, 8, pch = 17, col = "red", cex = 1.2)
text(0.3, 8.5, "Produção", col = "red", cex = 0.7)
points(1.5, 2, pch = 4, col = "grey40", cex = 1.2)
text(1.8, 1.5, "Autarcia\n(1.5, 2)", col = "grey40", cex = 0.7)
legend("topright", legend = c("FPP", "FPC (TT = 3)"),
       col = c("steelblue", "red"), lwd = 2, lty = c(1, 2), bty = "n", cex = 0.7)
```


# Resumo {background-color="#2c3e50"}

## Conceitos-Chave

**Nesta aula praticámos:**

- **FPP linear**: $Y = Y_0 - \frac{Y_0}{X_0} X$, com custo de oportunidade constante
- **TMT** (Taxa Marginal de Transformação) = $\left|\frac{\Delta Y}{\Delta X}\right|$ = declive da FPP
- **Vantagem comparativa**: menor custo de oportunidade relativo
- **Termos de troca**: devem estar entre os custos de oportunidade dos dois agentes
- **FPC** (Fronteira de Possibilidades de Consumo): declive = razão de preços ou termos de troca, a partir do ponto de produção
- **Ganhos do comércio**: especialização + troca → ambos consomem mais

**Próxima matéria:** Cabaz, Espaço e Restrição Orçamental
