---
title: "Microeconomia - Capítulo 1"
subtitle: "Princípios fundamentais em Economia"
format: 
  html:
    css: [Exercises/webex.css]
    include-after-body: [Exercises/webex.js]
    embed-resources: true
lang: pt
editor: source
page-layout: full
---

```{r setup, include = FALSE, echo = FALSE}
knitr::opts_chunk$set(echo = FALSE)

library(webexercises)
```

```{r, echo = FALSE, results='asis'}
# Uncomment to change widget colours:
#style_widgets(incorrect = "goldenrod", correct = "purple", highlight = "firebrick")
```

---

## 1. Princípios fundamentais em Economia

### Exercício 1

«A Economia tem como preocupação a acumulação de riqueza.» Diga, justificando se a frase é FALSA ou VERDADEIRA.

`r hide("Solução")`

**FALSA**

A Economia não tem como preocupação a acumulação de riqueza, mas sim a gestão eficiente de recursos escassos para satisfazer necessidades ilimitadas. O objetivo central da Economia é estudar como os agentes económicos tomam decisões de alocação de recursos escassos face a necessidades múltiplas e alternativas.

`r unhide()`

### Exercício 2

O João tem de escolher entre ir ao cinema e ir ao teatro. O bilhete de cinema custa 6.50 euros e um bilhete no Teatro Nacional custa 16 euros. O máximo que o João estaria disposto a pagar seria 7 euros para ir ao cinema e 20 euros para ir ao teatro. Calcule o custo de oportunidade de ir ao teatro. Será uma decisão racional? Explique utilizando três critérios equivalentes.

`r hide("Solução")`

**Custo de oportunidade de ir ao teatro:**

O custo de oportunidade é o valor da melhor alternativa sacrificada.

- Custo monetário do teatro: 16 euros
- Excedente perdido do cinema: $7 - 6.50 = 0.50$ euros

$$CO_{\text{teatro}} = 16 + 0.50 = 16.50 \text{ euros}$$

**É racional ir ao teatro? SIM**

**Critério 1 - Excedente do consumidor:**
- Excedente do teatro: $20 - 16 = 4$ euros
- Excedente do cinema: $7 - 6.50 = 0.50$ euros
- Como $4 > 0.50$, ir ao teatro é racional.

**Critério 2 - Custo de oportunidade vs Benefício:**
- Benefício do teatro: 20 euros
- Custo de oportunidade: 16.50 euros
- Como $20 > 16.50$, ir ao teatro é racional.

**Critério 3 - Benefício marginal vs Custo marginal:**
- $Bmg(\text{teatro}) = 20 - 7 = 13$ euros (benefício adicional em relação ao cinema)
- $Cmg(\text{teatro}) = 16 - 6.50 = 9.50$ euros (custo adicional)
- Como $13 > 9.50$, ir ao teatro é racional.

`r unhide()`

### Exercício 3

O Jorge recebeu como presente de aniversário 50 euros para gastar em actividades culturais. Pensa em ir à ópera ou ir a um concerto sinfónico, mas tem de escolher entre um ou outro, porque o dinheiro não chega para os dois. Se escolher ir à ópera, qual o custo de oportunidade da sua escolha, sabendo que: um bilhete de ópera custa 50 euros e o bilhete do concerto custa 40 euros? Admita que o valor atribuído a uma opção coincide com o máximo que pode pagar por essa opção.

`r hide("Solução")`

**Custo de oportunidade de ir à ópera:**

Se o valor atribuído coincide com o máximo que pode pagar:
- Benefício da ópera: 50 euros
- Benefício do concerto: 40 euros

Custo de oportunidade = Custo monetário + excedente perdido da alternativa

$$CO_{\text{ópera}} = 50 + 0 = 50 \text{ euros}$$

**Nota:** O Jorge valoriza a ópera em 50 euros (máximo que pagaria) e o concerto em 40 euros. Ao escolher a ópera, gasta 50 euros e perde o excedente de 0 euros do concerto (40 - 40).

`r unhide()`

### Exercício 4

Será que a escolha efectuada no exercício anterior foi uma escolha racional? Explique.

`r hide("Solução")`

Analisando pelo critério do excedente:
- Excedente da ópera: $50 - 50 = 0$ euros
- Excedente do concerto: $40 - 40 = 0$ euros

Ambas as opções têm excedente zero, logo o Jorge deveria ser indiferente entre as duas.

Se considerarmos o custo de oportunidade:
- Benefício da ópera: 50 euros
- Custo de oportunidade da ópera: 50 euros
- Como $50 = 50$, **é racional** escolher a ópera, mas a mesma análise pode se fazer para o concerto, assim é racional escolher qualquer um.

`r unhide()`

### Exercício 5

O António trabalha em design gráfico como freelancer e consegue ter uma remuneração de cerca de 800 euros. Surgem-lhe duas propostas de trabalho: uma na Holanda, onde iria ganhar 2000 euros, outra em Espanha, onde ganharia 1500 euros. Se fosse para a Holanda, teria uma despesa associada à mudança de cerca de 1000 euros, se fosse para Espanha, essa despesa rondaria os 600 euros. Qual a escolha racional? Qual o custo de oportunidade dessa escolha?

`r hide("Solução")`

**Resumo das opções:**

| Opções | Vencimento (A) | Despesas (B) | Excedente (A-B) |
|--------|---------------|--------------|-----------------|
| Contrato actual | 800 euros | 0 euros | 800 euros |
| Holanda | 2000 euros | 1000 euros | 1000 euros |
| Espanha | 1500 euros | 600 euros | 900 euros |

**Escolha racional:** Ir para a Holanda (maior excedente: 1000 euros)

**Custo de oportunidade de ir para a Holanda:**

A melhor alternativa é Espanha (excedente de 900 euros):

$$CO_{\text{Holanda}} = 1000 + 900 = 1900 \text{ euros}$$

Ou seja: despesas da mudança (1000) + excedente perdido de Espanha (900) = 1900 euros.

`r unhide()`

### Exercício 6

Qual a quantidade óptima de tartes que a Filipa deve produzir diariamente no seu "atelier boulanger", sabendo que vende cada tarte a 15 euros e que os custos de produção são os descritos na tabela abaixo?

| Tartes | Custos Totais | Vendas | Cmg | Bmg |
|--------|---------------|--------|-----|-----|
| 10 | 143 | 150 | | |
| 11 | 155 | 165 | | |
| 12 | 169 | 180 | | |
| 13 | 190 | 195 | | |
| 14 | 215 | 210 | | |
| 16 | 275 | 240 | | |

`r hide("Solução")`

**Deve produzir 12 tartes**

Completando a tabela:

| Tartes | Custos Totais | Vendas | Cmg | Bmg |
|--------|---------------|--------|-----|-----|
| 10 | 143 | 150 | -- | -- |
| 11 | 155 | 165 | 12 | 15 |
| 12 | 169 | 180 | 14 | 15 |
| 13 | 190 | 195 | 21 | 15 |
| 14 | 215 | 210 | 25 | 15 |
| 16 | 275 | 240 | 30 | 15 |

Onde:
- $Cmg = \Delta CT$ (custo adicional de produzir mais uma unidade)
- $Bmg = 15$ (preço de venda, constante)

A quantidade óptima é quando $Bmg \geq Cmg$ pela última vez:
- Para Q=12: $Cmg = 14 < 15 = Bmg$ ✓
- Para Q=13: $Cmg = 21 > 15 = Bmg$ ✗

Logo, **Q = 12 tartes** é a escolha óptima.

`r unhide()`

### Exercício 7

Imagine que os custos de produção de pão na padaria do Manuel se podem descrever com a função $C = Q^2$, em que $Q$ representa a quantidade de pão produzida por hora (em quilos). O benefício de produção e venda corresponde à facturação, que pode ser representada pela função $B = 6Q$, já que cada quilo de pão é vendido a 6 euros. Determine a quantidade óptima que o Manuel deve produzir por hora na sua padaria. Represente graficamente as funções Cmg e Bmg e intua o seu significado como taxa de variação média num ponto. Graficamente, onde se situa o ponto óptimo? Explique que a abordagem custo-benefício corresponde à solução de $Q = \max_Q B(Q) - C(Q)$.

`r hide("Solução")`

**Quantidade óptima: 3 kg de pão**

**Derivação:**

Funções:
- $C(Q) = Q^2$
- $B(Q) = 6Q$

Custo marginal e benefício marginal:
$$Cmg = \frac{dC}{dQ} = 2Q$$

$$Bmg = \frac{dB}{dQ} = 6$$

**Condição de óptimo:** $Bmg = Cmg$

$$6 = 2Q$$
$$Q = 3 \text{ kg}$$

**Representação gráfica:**

A curva Cmg é uma reta crescente com declive 2 que passa pela origem.
A curva Bmg é uma reta horizontal em $Bmg = 6$.

O ponto óptimo situa-se na **intersecção** das duas curvas, em Q = 3.

**Interpretação como taxa de variação:**
- Cmg representa a taxa a que o custo aumenta quando produzimos mais uma unidade
- Bmg representa a taxa a que o benefício aumenta quando produzimos mais uma unidade
- No óptimo, estas taxas são iguais

`r unhide()`

### Exercício 8

Se uma multinacional na Alemanha lhe oferecer um salário anual de 45000 euros, enquanto ficar em Lisboa numa empresa do mesmo ramo lhe permitiria auferir um salário anual de 25000 euros e considerando que os custos de transporte e alojamento na Alemanha ascendem a 11500 euros por ano, enquanto em Lisboa se fixariam em 5000 euros, qual a sua decisão racional?

`r hide("Solução")`

**A escolha racional é ir para a Alemanha**

**Análise:**

| Opção | Salário | Custos | Excedente |
|-------|---------|--------|-----------|
| Alemanha | 45000 | 11500 | 33500 |
| Lisboa | 25000 | 5000 | 20000 |

Como o excedente na Alemanha (33500 euros) é superior ao de Lisboa (20000 euros), a decisão racional é **ir para a Alemanha**.

`r unhide()`

### Exercício 9

*(extraído de um exame do ano lectivo 2019-20)*

As cozinheiras automáticas "Qimby" têm um preço de 3000 euros, mas na blackfriday estão com um desconto de 1000 euros. Caso um consumidor racional que não precise de uma destas máquinas compre uma, não está a poupar 1000 euros, mas sim a gastar 2000 euros irracionalmente. Explique, usando o conceito de custo de oportunidade.

`r hide("Solução")`

**Explicação usando o custo de oportunidade:**

O custo de oportunidade de comprar a "Qimby" na BlackFriday é **2000 euros + Z**, sendo Z o valor do excedente da melhor utilização alternativa do dinheiro que gasta com a compra.

**Análise:**
- Preço com desconto: 2000 euros (gasto efetivo)
- Benefício da máquina: 0 euros (não precisa dela)
- Custo de oportunidade: 2000 + Z (onde Z é o benefício da melhor alternativa para os 2000 euros)

A compra será irracional se este custo de oportunidade for **superior** ao benefício bruto da compra.

Se é um objeto de que não precisa, esse benefício será **zero**, pelo que a compra é **irracional**, seja qual for o valor de Z (assumindo Z ≥ 0).

**Conclusão:** Não está a "poupar" 1000 euros, mas sim a **gastar** 2000 euros irracionalmente, pois o benefício da máquina (0) é inferior ao seu custo de oportunidade (2000 + Z).

`r unhide()`

### Exercício 10

A Maria é agrónoma e trabalha no Ministério da Agricultura onde recebe um vencimento anual de 14000 euros. Está a pensar abrir um viveiro de plantas, o que acarretaria despesas anuais de 15000 euros no primeiro ano, e de 7000 euros no ano seguinte.

1. Admitindo que não há desvalorização da moeda ao longo tempo, qual o custo contabilístico dos dois primeiros anos?

`r hide("Solução")`

**Custo contabilístico dos 2 primeiros anos:**

$$CC = 15000 + 7000 = 22000 \text{ euros}$$

O custo contabilístico inclui apenas as despesas explícitas do negócio.

`r unhide()`

2. Se a Maria decidir abrir o viveiro, abandonando o Ministério para se dedicar ao negócio, qual o custo de oportunidade da sua decisão no fim do 2º ano?

`r hide("Solução")`

**Custo de oportunidade no fim do 2º ano:**

O custo de oportunidade inclui as despesas do viveiro MAIS o salário perdido no Ministério:

$$CO = (15000 + 7000) + (14000 + 14000) = 22000 + 28000 = 50000 \text{ euros}$$

`r unhide()`

3. Para que o negócio seja lucrativo, quanto teria a Maria de facturar no 1º ano?

`r hide("Solução")`

**Para ser lucrativo (apenas 1º ano):**

Lucro contabilístico > 0:

$$Receita_1 > Despesas_1$$
$$Receita_1 > 15000 \text{ euros}$$

A Maria teria de facturar **mais de 15000 euros** no 1º ano.

`r unhide()`

4. Para que o negócio seja economicamente viável, qual teria de ser a facturação da Maria nos dois primeiros anos?

`r hide("Solução")`

**Para ser economicamente viável (2 anos):**

A receita total deve superar o custo de oportunidade:

$$Receita_{total} > CO$$
$$Receita_{total} > 50000 \text{ euros}$$

A Maria teria de facturar **mais de 50000 euros** nos dois primeiros anos para que o negócio seja economicamente viável (ou seja, para que compense deixar o emprego no Ministério).

`r unhide()`

### Exercício 11

O João tem uma herdade no Alentejo onde produz trigo e cortiça em regime de montado. Consegue obter 12000 euros de proveitos. Se, em alternativa, investisse na criação de um pólo de turismo rural, obteria uma receita da ordem dos 50000 euros, mas teria uma despesa de 35000 euros. Será o pólo de turismo rural economicamente viável? Qual o custo de oportunidade de utilização do capital (a herdade) na exploração agrícola em montado?

`r hide("Solução")`

**Pólo de turismo rural:**

- Receitas: 50000 euros
- Despesas: 35000 euros
- Excedente: $50000 - 35000 = 15000$ euros

**Custo de oportunidade do investimento no pólo de turismo:**

A melhor alternativa é continuar com a exploração agrícola (excedente de 12000 euros):

$$CO_{\text{turismo}} = 35000 + 12000 = 47000 \text{ euros}$$

**É economicamente viável?**

Comparando receita com custo de oportunidade:
- Receita do turismo: 50000 euros
- Custo de oportunidade: 47000 euros
- Como $50000 > 47000$, **SIM, é racional investir** no pólo de turismo

**Custo de oportunidade de continuar na exploração agrícola:**

Se continuar no montado, perde o excedente do turismo:

$$CO_{\text{montado}} = 15000 \text{ euros}$$

(É o excedente perdido do turismo: 50000 - 35000 = 15000)

`r unhide()`

### Exercício 12

*(extraído de um exame final do ano lectivo 2023-24)*

**a)** A Mena valoriza em 20 euros uma refeição num restaurante e em 15 euros uma refeição em casa. No Restaurante da Tia, pode almoçar por 10 euros; para confeccionar o mesmo prato em casa tem de gastar 6 euros no supermercado. Determine o custo de oportunidade que resulta da escolha de fazer uma refeição no restaurante da Tia. Trata-se de uma escolha racional? Justifique.

`r hide("Solução")`

**Custo de oportunidade de comer no restaurante:**

- Custo do restaurante: 10 euros
- Excedente perdido de comer em casa: $15 - 6 = 9$ euros

$$CO_{\text{restaurante}} = 10 + 9 = 19 \text{ euros}$$

**É escolha racional? SIM**

- Benefício do restaurante: 20 euros
- Custo de oportunidade: 19 euros
- Como $20 > 19$, **é racional** comer no restaurante

**Ou por excedentes:**
- Excedente restaurante: $20 - 10 = 10$ euros
- Excedente casa: $15 - 6 = 9$ euros
- Como $10 > 9$, restaurante é a escolha racional

`r unhide()`

**b)** Na produção dos bens X e Y a Maria e o Manuel apresentam respectivamente as seguintes Fronteiras de Possibilidades de Produção: $Y = 20 - 4X$, $Y = 10 - 2X$. Avalie quem tem vantagem comparativa na produção X e identifique o intervalo de valores mutuamente vantajosos.

`r hide("Solução")`

**FPPs:**
- Maria: $Y = 20 - 4X$
- Manuel: $Y = 10 - 2X$

**Pontos extremos:**
- Maria: (0, 20) ou (5, 0)
- Manuel: (0, 10) ou (5, 0)

**Custos de oportunidade:**
- Maria: Para produzir 1X, sacrifica 4Y → $CO_X^{\text{Maria}} = 4$
- Manuel: Para produzir 1X, sacrifica 2Y → $CO_X^{\text{Manuel}} = 2$

**Vantagem comparativa:**
Como $2 < 4$, o **Manuel tem vantagem comparativa na produção de X**
(A Maria tem vantagem comparativa na produção de Y)

**Termos de troca mutuamente vantajosos:**
Devem estar entre os custos de oportunidade: $2 < \text{termos} < 4$

`r unhide()`

### Exercício 13

A Joana e a Maria produzem leite (Y) e queijo (X). O quadro seguinte ilustra a produção mensal que ambas poderiam ter caso se especializassem numa ou noutra actividade. Admita que os processos produtivos de ambas podem ser descritos por Fronteiras de Possibilidades de Produção Lineares. Apresente o padrão de vantagens comparativas que é exibido e averigúe se há possibilidade de haver especialização e oportunidade negocial para explorar comércio mutuamente vantajoso entre elas. Apresente, analítica e graficamente, o espaço das possibilidades de consumo, admitindo que os termos de troca se fixam num ponto intermédio das possibilidades de negociação.

|  | Leite | Queijo |
|------|-------|--------|
| Joana | 25 L | 20 kg |
| Maria | 10 L | 5 kg |

Suponha que as quantidades são limitadas a produção das duas. [Hint: Note que a Joana pode produzir mais de os dois produtos do que a Maria.]

`r hide("Solução")`

**FPPs:**
- Joana: $Y = 25 - 1.25X$ (pois 25/20 = 1.25)
- Maria: $Y = 10 - 2X$ (pois 10/5 = 2)

**Custos de oportunidade:**
- Joana produzir 1 kg de queijo: sacrifica 1.25 L de leite
- Maria produzir 1 kg de queijo: sacrifica 2 L de leite
- Joana produzir 1 L de leite: sacrifica 0.8 kg de queijo
- Maria produzir 1 L de leite: sacrifica 0.5 kg de queijo

**Vantagem comparativa:**
- **Joana** tem vantagem comparativa na produção de **queijo** (1.25 < 2)
- **Maria** tem vantagem comparativa na produção de **leite** (0.5 < 0.8)

**Termos de troca mutuamente vantajosos:**

Entre 1.25 L e 2 L de leite por cada 1 kg adicional de queijo.

**Ponto intermédio:** $\frac{1.25 + 2}{2} = 1.625 \approx 1.5$ L de leite = 1 kg de queijo

**Possibilidades de Consumo com termos de troca 1.5L de leite = 1kg de queijo:**

**FPC Joana:**
- Se $Q < 13.3$: $L = 25 - 1.25Q$ (produção própria)
- Se $Q \geq 13.3$: $L = 30 - 1.5Q$ (comprando leite à Maria)

Nota: A quantidade máxima de leite que a Joana pode comprar é a produção máxima da Maria (10L), que pode adquirir com $10/1.5 = 6.67$ kg de queijo. Se produzir 20kg de queijo, vende 6.67kg e fica com 13.33kg, podendo comprar 10L.

**FPC Maria:** $L = 10 - 1.5Q$

(Maria vende leite e compra queijo aos termos de troca)

`r unhide()`

### Exercício 14

*(extraído de um exame do ano lectivo 2016-17)*

O João das Neves teve de escolher entre permanecer comandante da patrulha da noite e guardar a muralha ou ir salvar o castelo da sua família, em Winterfell.

**a)** Sabendo que a despesa de guardar a muralha era de 10000 dragões de ouro (d.o.) e que a despesa de salvar o castelo era de 12000 d.o. e que o João valorizava a defesa da muralha em 25000 d.o. e a defesa do castelo em 30000 d.o.:

i. Calcule o custo de oportunidade da sua decisão de deixar a patrulha da noite e ir salvar o castelo;

`r hide("Solução")`

**Custo de oportunidade de ir para Winterfell:**

- Custo de salvar o castelo: 12000 d.o.
- Excedente perdido da muralha: $25000 - 10000 = 15000$ d.o.

$$CO_{\text{Winterfell}} = 12000 + 15000 = 27000 \text{ d.o.}$$

`r unhide()`

ii. Com base no resultado em (i), explique se a escolha efectuada foi economicamente racional. Responda novamente, usando o critério custo-benefício.

`r hide("Solução")`

**É racional? SIM**

**Critério 1 - Custo de oportunidade vs Benefício:**
- Benefício de Winterfell: 30000 d.o.
- Custo de oportunidade: 27000 d.o.
- Como $30000 > 27000$, a escolha é racional

**Critério 2 - Custo-benefício marginal:**
- $Bmg_{\text{Winterfell}} = 30000 - 25000 = 5000$ d.o.
- $Cmg_{\text{Winterfell}} = 12000 - 10000 = 2000$ d.o.
- Como $5000 > 2000$, a escolha é racional

`r unhide()`

**b)** Uma vez em Winterfell, o João enfrentou o dilema de acumular mantimentos para o inverno, que estava a chegar, tendo de escolher entre acumular Cereais e/ou peças de carne num armazém de dimensão fixa. No máximo, ele poderá armazenar 200 ton de Cereais (caso não armazene carne) e poderá armazenar um máximo de 50 ton de carne (caso não armazene cereais). Admitindo que as suas escolhas eficientes podem ser descritas por um modelo linear, desenhe e apresente a equação da Fronteira de Possibilidades de Produção (i.e. armazenamento) de Winterfell, colocando os cereais no eixo das ordenadas.

`r hide("Solução")`

**FPP de Winterfell:**

Pontos extremos: (0, 200) ou (50, 0)

Equação com Cereais (Ce) no eixo vertical e Carne (Ca) no eixo horizontal:

$$Ce = 200 - 4Ca$$

Ou equivalentemente:
$$Ca = 50 - 0.25Ce$$

`r unhide()`

**c)** Apresente a taxa marginal de transformação de proteína (carne) em cereais para este reino. Caso a opção tivesse sido armazenar 100 ton de cereais e 25 ton de carne, qual o custo de oportunidade de aumentar o armazenamento de cereais em 50%?

`r hide("Solução")`

**Taxa marginal de transformação:**

$$TMT = \frac{\Delta Ce}{\Delta Ca} = \frac{200}{50} = 4$$

Ou seja: para ter mais 1 ton de cereais, é preciso deixar de armazenar 0.25 ton de carne.

(Equivalentemente: 1 ton de carne "custa" 4 ton de cereais)

**Custo de oportunidade de aumentar cereais em 50%:**

Partindo de 100 ton de cereais, aumentar 50% significa aumentar 50 ton (para 150 ton total).

Da FPP: $Ce = 200 - 4Ca$

Com Ce = 100: $100 = 200 - 4Ca \Rightarrow Ca = 25$ ✓
Com Ce = 150: $150 = 200 - 4Ca \Rightarrow Ca = 12.5$

**Custo de oportunidade:** $25 - 12.5 = 12.5$ ton de carne que deixam de ser armazenadas.

`r unhide()`

**d)** Admita agora que Winterfell tinha a possibilidade de trocar mantimentos com o Reino do Vale. Sabendo que o custo relativo de 1 ton de cereais no Reino do Vale é de 1 ton de carne, considera que existem vantagens mútuas na troca? Justifique, apresentando um valor possível para os termos de troca. Apresente ainda a Fronteira das Possibilidades de Consumo de Winterfell para os termos de troca considerados, admitindo que se exploram os padrões de vantagem comparativa.

`r hide("Solução")`

**Análise de vantagem comparativa:**

- Em Winterfell: 1 ton de cereais "custa" 0.25 ton de carne
- No Reino do Vale: 1 ton de cereais "custa" 1 ton de carne

Logo, **Winterfell tem vantagem comparativa em Cereais** (0.25 < 1)

**Vantagens mútuas na troca?** SIM

Qualquer termos de troca entre 0.25 e 1 ton de carne por cada 1 ton de cereais será mutuamente vantajoso.

**Termos de troca possíveis:** Por exemplo, 0.5 ton de carne por 1 ton de cereais

**FPC de Winterfell (com termos de troca 1 Ce = 0.5 Ca):**

Winterfell especializa-se em cereais (produz 200 ton) e troca com o Reino do Vale.

Equação da FPC:
$$Ce = 200 - 2Ca$$

Esta FPC é mais favorável que a FPP original ($Ce = 200 - 4Ca$), permitindo a Winterfell consumir combinações impossíveis apenas com produção própria.

`r unhide()`

### Exercício 15

*(extraído de um exame do ano lectivo 2021-22)*

É preciso elaborar enunciados para os testes de Microeconomia. Cada professor precisa de uma versão para cada turma. A professor Marques e o Professor Ruiz reúnem-se para elaborarem os enunciados para as suas turmas: estão a ser avaliados dois temas. A Prof. Marques precisa de 1h para elaborar uma pergunta acerca de escolhas racionais (x) e precisa de 30min para elaborar uma pergunta acerca de teoria do consumidor (y). O Prof. Ruiz precisa de 1h para elaborar uma pergunta de teoria do consumidor e de 30min para elaborar uma pergunta acerca de escolhas racionais. Admita que um modelo linear é adequado para representar as possibilidades de produção de perguntas para cada professor.

**a)** Apresente as Fronteiras de Possibilidades de Produção horária, indicando nos eixos a quantidade de perguntas de cada tema que cada professor consegue fazer nesse tempo, e interprete os respectivos declives.

`r hide("Solução")`

**FPPs (produção horária):**

**Prof. Marques:**
- 1h para x (escolhas racionais) → máximo 1 pergunta x por hora
- 30min para y (teoria consumidor) → máximo 2 perguntas y por hora

$$y = 2 - 2x$$

**Declive:** -2 (para fazer mais 1 pergunta x, sacrifica 2 perguntas y)

**Prof. Ruiz:**
- 30min para x → máximo 2 perguntas x por hora
- 1h para y → máximo 1 pergunta y por hora

$$y = 1 - 0.5x$$

**Declive:** -0.5 (para fazer mais 1 pergunta x, sacrifica 0.5 perguntas y)

`r unhide()`

**b)** Qual deles tem vantagem comparativa na preparação de perguntas de teoria do consumidor? E na preparação de perguntas acerca de escolha racional? Devem ambos preparar perguntas de ambos os temas, ou deve cada um especializar-se num dos temas? Explique, referindo como se pode interpretar neste caso a possibilidade teórica de "comércio" entre eles.

`r hide("Solução")`

**Custos de oportunidade:**

**Marques:**
- 1x custa 2y → mais caro em x
- 1y custa 0.5x → mais barato em y

**Ruiz:**
- 1x custa 0.5y → mais barato em x
- 1y custa 2x → mais caro em y

**Vantagem comparativa:**
- **Ruiz** tem vantagem comparativa em perguntas de **escolha racional** (x)
- **Marques** tem vantagem comparativa em perguntas de **teoria do consumidor** (y)

**Especialização:** Cada um deve especializar-se no tema onde tem vantagem comparativa e depois "trocar" perguntas entre si.

**"Comércio":** Ruiz faz perguntas x e "vende" (partilha) com Marques; Marques faz perguntas y e "vende" (partilha) com Ruiz. Ambos beneficiam desta divisão de trabalho.

`r unhide()`

**c)** Explique que, dadas as possibilidades de produção, é mutuamente vantajoso os professores trocarem entre si uma pergunta de teoria de consumidor por uma pergunta acerca de escolhas racionais, dada a sua "produção". Apresente a fronteira das possibilidades de "consumo" neste caso e explique como se pode definir um plano de produção e trocas para que se atinja uma situação em que ambos têm um enunciado completo com os dois temas para as suas duas turmas, utilizando cada um apenas 1h de trabalho.

`r hide("Solução")`

**Termos de troca 1:1 (1y por 1x):**

Estes termos estão entre os custos de oportunidade (0.5 < 1 < 2), logo são mutuamente vantajosos.

**FPCs com troca 1:1:**

Ambos têm $y = 2 - x$ após comércio (fronteira idêntica para ambos).

**Plano de produção e trocas:**

Cada professor precisa de 1 pergunta1 de cada tema (1 turma × 1 pergunta de cada tema).

- **Marques** especializa-se em y: produz 2 perguntas y em 1h
- **Ruiz** especializa-se em x: produz 2 perguntas x em 1h
- Trocam: cada um fica com 1x e 1y (1 enunciado completo)
- Para 2 turmas, cada um trabalha 1h fazendo 2 perguntas do seu tema especializado, depois trocam (Marques dá 1y ao Ruiz, recebe 1x; cada um fica com 2 enunciados completos: 1x+1y duplicado)


`r unhide()`

**d)** Para o segundo teste será preciso avaliar três temas... explique como poderá alargar a este caso o método de distribuição de trabalho anteriormente descrito.

`r hide("Solução")`

**Modelo 3×3:**

Com 3 temas e 2 professores, precisaríamos de um **terceiro professor** que tivesse vantagem comparativa no terceiro tema.

Cada professor especializa-se no tema onde tem vantagem comparativa relativa aos outros, e depois trocam perguntas entre si.

Seria necessário comparar os custos relativos dos pares possíveis entre os três temas para determinar o padrão de especialização eficiente.

`r unhide()`

**e)** A Prof. Marques pondera acrescentar mais uma alínea ao problema que criou. Se o fizer, terá mais uma hora de trabalho por cada turma durante o processo de correcção. Como poderia proceder para decidir se acrescentar essa alínea é uma escolha racional? Indique o método apropriado, bem como o critério de medição das variáveis relevantes. [sugestão: lembre-se de que o tempo tem valor...]

`r hide("Solução")`

**Método: Critério custo-benefício na margem**

**Custo marginal:** O tempo adicional de correção (1 hora por turma). Este tempo tem um valor (custo de oportunidade) que corresponde ao que o professor poderia fazer com essa hora (lazer, investigação, preparar outras aulas, etc.).

**Benefício marginal:** Os benefícios de ter uma alínea adicional:
- Dispersão do risco de avaliação
- Maior cobertura da matéria
- Possibilidade de os alunos demonstrarem conhecimento em mais áreas
- Maior probabilidade de discriminação entre diferentes níveis de desempenho

**Critério de decisão:**

Se $Bmg > Cmg$, então acrescentar a alínea é racional.

O professor deveria quantificar (ou pelo menos estimar qualitativamente) quanto valoriza os benefícios adicionais e compará-los com o valor do tempo de correção extra.

`r unhide()`

### Exercício 16

*(extraído de um teste intermédio do ano lectivo 2021-22)*

A Amélia é a namorada do Nicolau. Ambos adoram fazer um demorado Brunch ao domingo. Gostam de incluir tostas (x) e ovos cozinhados de várias maneiras (y), mas não querem demorar mais de 30min na sua preparação, preferindo degustar preguiçosamente... Naquele período de tempo, se a Amélia fizer apenas tostas, consegue fazer 3, se só fizer ovos, consegue executar 6 receitas; por seu lado, se o Nicolau apenas fizer tostas, consegue fazer 2, mas se só fizer ovos, consegue elaborar 8 receitas. Admita que as capacidades culinárias destes agentes económicos são bem representadas por modelos lineares.

**a)** Apresente as Fronteiras de Possibilidades de Produção da Amélia e do Nicolau e interprete os respectivos declives.

`r hide("Solução")`

**FPPs (em 30min):**

**Amélia:**
- Máximo 3 tostas ou 6 receitas de ovos

$$y = 6 - 2x$$

**Declive:** -2 (para fazer mais 1 tosta, sacrifica 2 receitas de ovos)

**Nicolau:**
- Máximo 2 tostas ou 8 receitas de ovos

$$y = 8 - 4x$$

**Declive:** -4 (para fazer mais 1 tosta, sacrifica 4 receitas de ovos)

**Interpretação dos declives:**
- Amélia: fazer 1 tosta custa 2 receitas de ovos
- Nicolau: fazer 1 tosta custa 4 receitas de ovos

`r unhide()`

**b)** Qual deles tem vantagem comparativa na preparação de receitas de ovos? E na preparação de tostas? Devem ambos preparar tostas e ovos, ou deve cada um especializar-se numa das actividades? Explique, referindo como se pode interpretar neste caso a possibilidade teórica de "comércio" entre eles.

`r hide("Solução")`

**Custos de oportunidade:**

**Amélia:**
- 1 tosta custa 2 ovos → mais barata em tostas
- 1 ovo custa 0.5 tostas → mais cara em ovos

**Nicolau:**
- 1 tosta custa 4 ovos → mais caro em tostas
- 1 ovo custa 0.25 tostas → mais barato em ovos

**Vantagem comparativa:**
- **Amélia** tem vantagem comparativa em **tostas**
- **Nicolau** tem vantagem comparativa em **receitas de ovos**

**Especialização:** Cada um deve especializar-se na atividade onde tem vantagem comparativa.

**"Comércio":** Amélia faz tostas, Nicolau faz ovos, e depois "partilham" na mesa (ambos comem de tudo). Este é um exemplo de ganhos de especialização e troca dentro de um casal!

`r unhide()`

**c)** Admita que os termos de troca se fixaram no centro do intervalo de valores possíveis e que terá referido na alínea anterior. Apresente a fronteira das possibilidades de consumo e explique como se pode definir um plano de produção e trocas para que se atinja uma situação em que ambos consomem no Brunch 1.5 tostas cada um. Nesse caso, quantos ovos consumiriam?

`r hide("Solução")`

**Termos de troca mutuamente vantajosos:**

Entre 2 e 4 ovos por tosta.

**Centro do intervalo:** $\frac{2 + 4}{2} = 3$ ovos por tosta

**FPCs com termos de troca 3 ovos = 1 tosta:**

**Nicolau:** $y = 8 - 3x$

**Amélia:** 
- Para $x \leq 1/3$: produz ela própria (FPP)
- Para $x > 1/3$: $y = 9 - 3x$ (mas limitada a máximo 8 ovos do Nicolau)

**Plano para consumir 1.5 tostas cada um (total 3 tostas):**

- Amélia especializa-se em tostas: produz 3 tostas
- Nicolau especializa-se em ovos: produz 8 receitas
- Dividem: cada um fica com 1.5 tostas e 4 receitas de ovos

**Verificação:** Aos termos de troca 3:1, trocar 1.5 tostas "vale" 4.5 ovos, mas como têm 8 ovos no total, sobra para distribuir.

Com o plano de especialização total:
- Consumo de cada um: **(1.5 tostas, 4 ovos)**

`r unhide()`

**d)** O Baltazar é muito amigo do Nicolau e da Amélia. Se ele também quiser frequentar o Brunch de Domingo, não será eficiente levar também tostas e ovos para juntar aos dos seus amigos e todos comerem juntos, será melhor levar taças de fruta, que ele prepara bastante bem. Explique como funcionaria este modelo, à luz do conceito de vantagem comparativa e vantagens de comércio, caso tenhamos 3 produtos para troca.

`r hide("Solução")`

**Modelo 3×3 (3 bens, 3 agentes):**

Para que seja eficiente:
- O Baltazar teria de ter vantagem comparativa na produção de **taças de fruta** relativamente aos outros dois bens (tostas e ovos)
- Amélia mantém vantagem comparativa em tostas
- Nicolau mantém vantagem comparativa em ovos

Cada um especializa-se no bem onde tem vantagem comparativa:
- Baltazar: fruta
- Amélia: tostas
- Nicolau: ovos

Depois, todos partilham os três produtos na mesa, beneficiando da especialização conjunta.

Este é um exemplo clássico de ganhos de comércio multilateral baseados em vantagem comparativa!

`r unhide()`

**e)** Os Brunchs de domingo são um sucesso! A Amélia pensa em abrir um restaurante. Determine o custo de oportunidade dessa decisão, caso seja necessário a Amélia abdicar do seu emprego onde ganha 20 mil euros líquidos, sabendo que terá de investir 10 mil euros em remodelação do espaço, maquinaria e licenças, para poder abrir o seu restaurante de Brunchs. Explique a diferença entre custo de oportunidade e despesa (no sentido contabilístico). Qual o volume de facturação que fará do negócio uma escolha racional?

`r hide("Solução")`

**Custo de oportunidade de abrir o restaurante:**

$$CO = 10000 + 20000 = 30000 \text{ euros}$$

(Despesas explícitas + salário perdido)

**Diferença entre custo de oportunidade e despesa:**

- **Despesa (custo contabilístico):** 10000 euros (apenas os gastos explícitos: remodelação, equipamento, licenças)
- **Custo de oportunidade:** 30000 euros (despesas + valor da melhor alternativa sacrificada, neste caso o salário de 20000 euros)

O custo de oportunidade inclui tanto os custos explícitos como os custos implícitos (oportunidades perdidas).

**Volume de facturação necessário para escolha racional:**

Para que seja racional, a receita deve superar o custo de oportunidade:

$$Receita > 30000 \text{ euros}$$

A Amélia teria de facturar **mais de 30000 euros** (ou seja, mais do que ganharia mantendo o emprego e poupando o investimento).

`r unhide()`

### Exercício 17

Wakanda é conhecido como o maior produtor de vibranium do planeta X, onde também se produz alfarroba, ambas quantidades medidas em quilogramas. Actualmente, Wakanda está especializada na produção de vibranium, contudo, dada a recente flutuação dos preços internacionais dos dois bens, está a reconsiderar esta especialização.

**a)** Se Wakanda consegue produzir no máximo 10000 kg de vibranium (x) por ano, ou 50000 kg de alfarroba (y), em dedicação exclusiva, quais teriam de ser os termos de troca no mercado internacional para Wakanda querer mudar o sector de actividade onde está especializada?

`r hide("Solução")`

**FPP de Wakanda:**

$$y = 50000 - 5x$$

**Custo de oportunidade interno:**
- 1 kg de vibranium custa 5 kg de alfarroba

Para Wakanda querer deixar de produzir vibranium e especializar-se em alfarroba, os termos de troca teriam de valorizar o vibranium **abaixo** do seu custo de oportunidade interno.

**Termos de troca necessários:**

**Inferiores a 5 kg de alfarroba por cada 1 kg de vibranium**

Se, por exemplo, no mercado internacional 1 kg de vibranium só se trocasse por 4 kg de alfarroba, Wakanda preferiria produzir alfarroba e troca-la no mercado por vibranium.

`r unhide()`

**b)** Quais teriam de ser os termos de troca para Wakanda ficar indiferente entre produzir os dois bens localmente ou adquirir um deles no mercado?

`r hide("Solução")`

**Para indiferença:**

Os termos de troca teriam de ser **exatamente iguais** ao custo de oportunidade interno:

**Exatamente 5 kg de alfarroba por cada 1 kg de vibranium**

Neste caso, Wakanda seria indiferente entre produzir vibranium ou alfarroba, pois o "preço" no mercado seria igual ao seu custo de produção relativo.

`r unhide()`

### Exercício 18

Um agricultor tem um rebanho de ovelhas que utiliza para produzir lã. No entanto, o negócio da lã de alpaca tem vindo a ganhar atenção. Sendo que os dois tipos de animais (ovelhas e alpacas) têm o mesmo custo (alimento, veterinário, etc) que ascende a 3000 euros, responda às seguintes questões:

**a)** Se o agricultor ganhasse mais 2000 euros trocando as suas ovelhas por alpacas, quanto seria o máximo que poderia suportar de custos na conversão do seu rebanho, para esta escolha ser racional?

`r hide("Solução")`

**Análise:**

Se ganhar mais 2000 euros com alpacas, o benefício marginal é 2000 euros.

Para a escolha ser racional: $Bmg \geq Cmg$

$$2000 \geq Custo_{conversão}$$

**Máximo de custos de conversão:** 2000 euros

Se o custo de conversão for superior a 2000 euros, não compensa trocar.

`r unhide()`

**b)** Suponha agora que o custo de conversão do rebanho é de 1000 euros, que informação necessita (e que não tem...) para calcular o custo de oportunidade da referida conversão?

`r hide("Solução")`

**Informação em falta:**

Para calcular o custo de oportunidade completo, falta:

**O excedente associado ao rebanho de ovelhas**

O custo de oportunidade seria:
$$CO = 1000 + \text{Excedente das ovelhas}$$

Precisamos do valor do excedente das ovelhas para calcular o verdadeiro custo de oportunidade da conversão.

`r unhide()`

**c)** Se o agricultor só tiver ovelhas (Y), consegue produzir 300kg de lã por ano, se só tiver alpacas (X), consegue produzir 200kg, dados os seus recursos.

i. Determine a FPP correspondente a este padrão de produção, admitindo que a produção com rebanhos mistos é possível e é bem descrita por um modelo linear.

`r hide("Solução")`

**FPP (lã de ovelha Y, lã de alpaca X):**

Pontos extremos: (0, 300) ou (200, 0)

$$Y = 300 - 1.5X$$

Ou equivalentemente:
$$X = 200 - \frac{2Y}{3}$$

`r unhide()`

ii. Qual o valor mínimo para os termos de troca que poderiam indiciar que este produtor ganharia em especializar-se num rebanho de alpacas?

`r hide("Solução")`

**Custo de oportunidade interno:**

Para produzir 1 kg de lã de alpaca, sacrifica 1.5 kg de lã de ovelha.

Para ganhar em especializar-se em alpacas, os termos de troca teriam de valorizar a lã de alpaca **acima** do seu custo de oportunidade:

**No mínimo: 1 kg de lã de alpaca trocar-se por 1.5 kg de lã de ovelha**

Se no mercado conseguisse trocar 1 kg de lã de alpaca por mais de 1.5 kg de lã de ovelha, compensaria especializar-se em alpacas e comprar lã de ovelha no mercado.

`r unhide()`

---
